---
title: "Generación de ventanas temporales para el panel cuadrante por semana"
author: "Equipo de proyecto"
date: "`r Sys.Date()`"
output:
  html_document:
    toc: true
    toc_depth: 2
params:
  data_path: !r NULL
  output_dir: !r NULL
---

# Etapa 4 — Generación de ventanas temporales (Sección 5.4.7)

Este informe construye variables temporales para el conjunto de modelado
$D_{\mathrm{mod}}$, cuya unidad de observación es **cuadrante × semana**. El
objetivo es representar la memoria reciente de cada cuadrante sin utilizar
información de la semana que se desea pronosticar.

Para una observación correspondiente a la semana $t$, todas las variables
temporales se calculan con semanas cerradas anteriores a $t$. De esta manera,
los valores contemporáneos de `n_eventos`, `duracion_total`,
`usuarios_afectados` y `elementos_afectados` no se incorporan como
predictoras.

```{r setup}
knitr::opts_chunk$set(
  echo = TRUE,
  message = FALSE,
  warning = FALSE
)

library(tidyverse)
library(lubridate)
library(knitr)
library(scales)
```

## Configuración de rutas

La ruta del archivo puede recibirse mediante el parámetro `data_path`. Si no
se proporciona, el informe busca `data_agrupada_mod.csv` en la variable de
entorno `UBICACION_DATA`. El resultado se guarda fuera del repositorio de
código, junto a los demás archivos de datos del proyecto.

```{r entorno}
rutas_env <- c(
  ".env",
  file.path("..", ".env"),
  file.path("..", "..", ".env")
)

env_disponible <- rutas_env[file.exists(rutas_env)][1]
if (!is.na(env_disponible)) {
  readRenviron(env_disponible)
}

ubicacion_data <- Sys.getenv("UBICACION_DATA")

resolver_ruta_datos <- function() {
  if (!is.null(params$data_path) && nzchar(params$data_path)) {
    return(params$data_path)
  }

  if (nzchar(ubicacion_data)) {
    candidatos <- c(
      file.path(ubicacion_data, "data_agrupada_mod.csv"),
      file.path(ubicacion_data, "data_agrupada.csv")
    )
    existente <- candidatos[file.exists(candidatos)][1]
    if (!is.na(existente)) {
      return(existente)
    }
  }

  stop(
    "No se encontró data_agrupada_mod.csv. Define UBICACION_DATA o ",
    "renderiza el informe con params$data_path."
  )
}

path_datos <- resolver_ruta_datos()

path_salida <- if (!is.null(params$output_dir) && nzchar(params$output_dir)) {
  params$output_dir
} else if (nzchar(ubicacion_data)) {
  ubicacion_data
} else {
  dirname(path_datos)
}

dir.create(path_salida, recursive = TRUE, showWarnings = FALSE)
path_img_tesis <- file.path("..", "my-paper-overleaf", "img")
```

```{r funciones}
media_previa <- function(x, k) {
  as.numeric(
    stats::filter(
      dplyr::lag(as.numeric(x), n = 1),
      rep(1 / k, k),
      sides = 1
    )
  )
}

suma_previa <- function(x, k) {
  as.numeric(
    stats::filter(
      dplyr::lag(as.numeric(x), n = 1),
      rep(1, k),
      sides = 1
    )
  )
}

proporcion_previa <- function(x, k) {
  media_previa(as.numeric(x > 0), k)
}

guardar_plot <- function(plot, archivo, width, height) {
  destino_datos <- file.path(path_salida, archivo)
  ggsave(
    destino_datos,
    plot = plot,
    width = width,
    height = height,
    dpi = 300,
    bg = "white"
  )

  if (dir.exists(path_img_tesis)) {
    file.copy(
      destino_datos,
      file.path(path_img_tesis, archivo),
      overwrite = TRUE
    )
  }
}
```

## Lectura y validación del panel

Antes de crear rezagos se verifica que la llave `id_cuadrante`–`semana` sea
única y que, dentro de cada cuadrante, las observaciones estén separadas por
siete días. Este control evita interpretar como semana anterior un registro
que en realidad pertenece a un periodo más lejano.

```{r lectura-validacion}
d_mod <- read_csv(path_datos, show_col_types = FALSE)

variables_requeridas <- c(
  "id_cuadrante", "semana", "n_eventos", "duracion_total",
  "precip_total_semana", "temp_media_semana",
  "humedad_media_semana", "viento_medio_semana"
)

variables_ausentes <- setdiff(variables_requeridas, names(d_mod))
if (length(variables_ausentes) > 0) {
  stop(
    "Faltan variables requeridas: ",
    paste(variables_ausentes, collapse = ", ")
  )
}

d_mod <- d_mod %>%
  mutate(semana = as.Date(semana)) %>%
  filter(year(semana) %in% 2024:2025) %>%
  arrange(id_cuadrante, semana)

duplicados <- d_mod %>%
  count(id_cuadrante, semana, name = "n") %>%
  filter(n > 1)

if (nrow(duplicados) > 0) {
  stop("La llave id_cuadrante-semana contiene registros duplicados.")
}

continuidad <- d_mod %>%
  group_by(id_cuadrante) %>%
  summarise(
    semanas = n(),
    secuencia_semanal = all(diff(semana) == 7),
    .groups = "drop"
  )

if (any(!continuidad$secuencia_semanal)) {
  stop(
    "Se detectaron saltos en la secuencia semanal de uno o más cuadrantes. ",
    "Completa o documenta esos periodos antes de generar los rezagos."
  )
}

resumen_panel <- tibble(
  metrica = c(
    "Filas cuadrante por semana",
    "Cuadrantes",
    "Semanas",
    "Fecha inicial",
    "Fecha final",
    "Llaves duplicadas",
    "Cuadrantes con secuencia semanal completa"
  ),
  valor = c(
    format(nrow(d_mod), big.mark = ".", decimal.mark = ","),
    format(n_distinct(d_mod$id_cuadrante), big.mark = "."),
    format(n_distinct(d_mod$semana), big.mark = "."),
    as.character(min(d_mod$semana)),
    as.character(max(d_mod$semana)),
    nrow(duplicados),
    sum(continuidad$secuencia_semanal)
  )
)

kable(resumen_panel, col.names = c("Métrica", "Valor"))
```

## Definición de las ventanas

Se consideran cuatro rezagos puntuales para la historia operativa: 1, 2, 4 y
12 semanas. Estos horizontes representan la semana inmediatamente anterior,
la persistencia quincenal, la memoria mensual y la dinámica aproximada de un
trimestre. Adicionalmente, se calculan medias móviles de 4 y 12 semanas para
reducir la sensibilidad a episodios aislados.

Para el bloque climático se conserva el valor de la semana anterior y se
calculan resúmenes de las 4 y 12 semanas previas. La precipitación se acumula,
mientras que temperatura, humedad y viento se promedian. También se incorporan
dos términos cíclicos de calendario para representar la posición de cada
semana dentro del año sin introducir un salto artificial entre diciembre y
enero.

```{r tabla-ventanas}
tabla_ventanas <- tribble(
  ~bloque, ~variable_origen, ~ventana, ~operacion,
  "Historia operativa", "n_eventos", "1, 2, 4 y 12 semanas", "Rezago puntual",
  "Historia operativa", "n_eventos", "4 y 12 semanas", "Media y proporción de semanas con evento",
  "Historia operativa", "duracion_total", "1, 2, 4 y 12 semanas", "Rezago puntual",
  "Historia operativa", "duracion_total", "4 y 12 semanas", "Media móvil",
  "Clima", "precip_total_semana", "1, 4 y 12 semanas", "Rezago y acumulado previo",
  "Clima", "temp_media_semana", "1, 4 y 12 semanas", "Rezago y promedio previo",
  "Clima", "humedad_media_semana", "1, 4 y 12 semanas", "Rezago y promedio previo",
  "Clima", "viento_medio_semana", "1, 4 y 12 semanas", "Rezago y promedio previo",
  "Calendario", "semana", "Semana t", "Seno, coseno y tendencia"
)

kable(
  tabla_ventanas,
  col.names = c("Bloque", "Variable de origen", "Horizonte", "Transformación")
)
```

## Construcción de variables temporales

```{r construir-ventanas}
d_ventanas <- d_mod %>%
  group_by(id_cuadrante) %>%
  arrange(semana, .by_group = TRUE) %>%
  mutate(
    n_eventos_lag_1 = lag(n_eventos, 1),
    n_eventos_lag_2 = lag(n_eventos, 2),
    n_eventos_lag_4 = lag(n_eventos, 4),
    n_eventos_lag_12 = lag(n_eventos, 12),
    n_eventos_media_4 = media_previa(n_eventos, 4),
    n_eventos_media_12 = media_previa(n_eventos, 12),
    prop_semanas_evento_4 = proporcion_previa(n_eventos, 4),
    prop_semanas_evento_12 = proporcion_previa(n_eventos, 12),

    duracion_lag_1 = lag(duracion_total, 1),
    duracion_lag_2 = lag(duracion_total, 2),
    duracion_lag_4 = lag(duracion_total, 4),
    duracion_lag_12 = lag(duracion_total, 12),
    duracion_media_4 = media_previa(duracion_total, 4),
    duracion_media_12 = media_previa(duracion_total, 12),

    precip_lag_1 = lag(precip_total_semana, 1),
    precip_acum_4 = suma_previa(precip_total_semana, 4),
    precip_acum_12 = suma_previa(precip_total_semana, 12),

    temp_lag_1 = lag(temp_media_semana, 1),
    temp_media_previa_4 = media_previa(temp_media_semana, 4),
    temp_media_previa_12 = media_previa(temp_media_semana, 12),

    humedad_lag_1 = lag(humedad_media_semana, 1),
    humedad_media_previa_4 = media_previa(humedad_media_semana, 4),
    humedad_media_previa_12 = media_previa(humedad_media_semana, 12),

    viento_lag_1 = lag(viento_medio_semana, 1),
    viento_medio_previo_4 = media_previa(viento_medio_semana, 4),
    viento_medio_previo_12 = media_previa(viento_medio_semana, 12),

    semana_iso = isoweek(semana),
    semana_seno = sin(2 * pi * semana_iso / 52.18),
    semana_coseno = cos(2 * pi * semana_iso / 52.18)
  ) %>%
  ungroup() %>%
  mutate(
    tendencia_semana = as.integer((semana - min(semana)) / 7),
    conjunto = if_else(year(semana) == 2024, "Entrenamiento", "Prueba")
  )

predictores_temporales <- c(
  "n_eventos_lag_1", "n_eventos_lag_2", "n_eventos_lag_4",
  "n_eventos_lag_12", "n_eventos_media_4", "n_eventos_media_12",
  "prop_semanas_evento_4", "prop_semanas_evento_12",
  "duracion_lag_1", "duracion_lag_2", "duracion_lag_4",
  "duracion_lag_12", "duracion_media_4", "duracion_media_12",
  "precip_lag_1", "precip_acum_4", "precip_acum_12",
  "temp_lag_1", "temp_media_previa_4", "temp_media_previa_12",
  "humedad_lag_1", "humedad_media_previa_4", "humedad_media_previa_12",
  "viento_lag_1", "viento_medio_previo_4", "viento_medio_previo_12",
  "semana_seno", "semana_coseno", "tendencia_semana"
)

d_ventanas <- d_ventanas %>%
  mutate(
    ventana_completa = if_all(
      all_of(predictores_temporales),
      ~ !is.na(.x)
    )
  )
```

## Controles contra fuga de información

La construcción se valida comparando el rezago de una semana con el valor
anterior observado dentro del mismo cuadrante. También se comprueba que las
variables de impacto posterior no formen parte del vector de predictores
temporales.

```{r controles-fuga}
control_rezagos <- d_ventanas %>%
  group_by(id_cuadrante) %>%
  summarise(
    lag_eventos_correcto = isTRUE(all.equal(
      n_eventos_lag_1,
      lag(n_eventos, 1),
      check.attributes = FALSE
    )),
    lag_duracion_correcto = isTRUE(all.equal(
      duracion_lag_1,
      lag(duracion_total, 1),
      check.attributes = FALSE
    )),
    .groups = "drop"
  )

variables_prohibidas <- c(
  "usuarios_afectados",
  "elementos_afectados",
  "n_eventos",
  "duracion_total"
)

if (any(!control_rezagos$lag_eventos_correcto) ||
    any(!control_rezagos$lag_duracion_correcto)) {
  stop("La validación de los rezagos no fue satisfactoria.")
}

if (length(intersect(predictores_temporales, variables_prohibidas)) > 0) {
  stop("Se detectó una variable contemporánea dentro de los predictores.")
}

tabla_control <- tibble(
  control = c(
    "Llave cuadrante-semana única",
    "Secuencia semanal continua",
    "Rezago de eventos calculado dentro del cuadrante",
    "Rezago de duración calculado dentro del cuadrante",
    "Sin variables contemporáneas entre los predictores"
  ),
  resultado = c(
    nrow(duplicados) == 0,
    all(continuidad$secuencia_semanal),
    all(control_rezagos$lag_eventos_correcto),
    all(control_rezagos$lag_duracion_correcto),
    length(intersect(predictores_temporales, variables_prohibidas)) == 0
  )
)

kable(tabla_control, col.names = c("Control", "Resultado"))
```

## Disponibilidad después de crear las ventanas

Las primeras 12 semanas observadas de cada cuadrante funcionan como periodo
de inicialización. Sus valores se conservan en el archivo completo, pero no se
consideran elegibles para una matriz que requiera todas las ventanas. Este
criterio evita imputar artificialmente una historia que no está disponible en
$D_{\mathrm{mod}}$.

```{r disponibilidad}
disponibilidad_semana <- d_ventanas %>%
  group_by(semana, conjunto) %>%
  summarise(
    filas = n(),
    filas_ventana_completa = sum(ventana_completa),
    porcentaje_disponible = 100 * mean(ventana_completa),
    .groups = "drop"
  )

resumen_disponibilidad <- d_ventanas %>%
  group_by(conjunto) %>%
  summarise(
    filas_totales = n(),
    filas_con_ventana_completa = sum(ventana_completa),
    porcentaje = round(100 * mean(ventana_completa), 1),
    .groups = "drop"
  )

kable(
  resumen_disponibilidad,
  col.names = c("Conjunto", "Filas totales", "Ventana completa", "Porcentaje")
)
```

```{r grafico-disponibilidad, fig.width=11, fig.height=5}
p_disponibilidad <- ggplot(
  disponibilidad_semana,
  aes(x = semana, y = porcentaje_disponible, color = conjunto)
) +
  geom_line(linewidth = 0.8) +
  geom_hline(yintercept = 100, linetype = "dotted", color = "grey45") +
  scale_color_manual(values = c("Entrenamiento" = "#2C7BB6", "Prueba" = "#C44E52")) +
  scale_x_date(date_breaks = "3 months", date_labels = "%b-%Y") +
  scale_y_continuous(limits = c(0, 100), labels = label_percent(scale = 1)) +
  labs(
    title = "Disponibilidad de ventanas temporales por semana",
    subtitle = "Porcentaje de cuadrantes con historia completa de 12 semanas",
    x = "Semana",
    y = "Cuadrantes con ventana completa",
    color = "Conjunto"
  ) +
  theme_minimal(base_size = 12) +
  theme(
    plot.title = element_text(face = "bold"),
    axis.text.x = element_text(angle = 45, hjust = 1),
    legend.position = "bottom"
  )

p_disponibilidad
guardar_plot(
  p_disponibilidad,
  "disponibilidad_ventanas_temporales_mod.png",
  11,
  5
)
```

## Esquema de disponibilidad temporal

```{r esquema-ventana, fig.width=12, fig.height=3.8}
esquema <- tibble(
  posicion = -12:0,
  etiqueta = c(paste0("t-", 12:1), "t"),
  tipo = if_else(posicion == 0, "Respuesta", "Historia disponible")
)

p_esquema <- ggplot(esquema, aes(x = posicion, y = 1, fill = tipo)) +
  geom_tile(color = "white", linewidth = 1.2, width = 0.95, height = 0.72) +
  geom_text(aes(label = etiqueta), color = "white", fontface = "bold", size = 3.6) +
  annotate(
    "text",
    x = -6.5,
    y = 1.62,
    label = "Información cerrada antes de la semana objetivo",
    fontface = "bold",
    size = 4
  ) +
  annotate(
    "segment",
    x = -12,
    xend = -1,
    y = 1.45,
    yend = 1.45,
    linewidth = 0.6,
    arrow = arrow(length = unit(0.12, "inches"), ends = "both")
  ) +
  scale_fill_manual(
    values = c("Historia disponible" = "#2C7BB6", "Respuesta" = "#C44E52")
  ) +
  coord_cartesian(ylim = c(0.45, 1.85), clip = "off") +
  labs(x = "Posición temporal", y = NULL, fill = NULL) +
  theme_void(base_size = 12) +
  theme(
    legend.position = "bottom",
    plot.margin = margin(10, 12, 5, 12)
  )

p_esquema
guardar_plot(p_esquema, "esquema_ventanas_temporales_mod.png", 12, 3.8)
```

## Exportación

Se exportan dos archivos. El primero conserva todas las filas y permite
auditar los valores faltantes introducidos por los rezagos. El segundo contiene
únicamente observaciones con las 12 semanas previas completas y queda listo
para las etapas posteriores de codificación, estandarización y construcción de
matrices de diseño.

```{r exportar}
path_completo <- file.path(path_salida, "data_ventanas_temporales.csv")
path_elegible <- file.path(path_salida, "data_ventanas_temporales_completa.csv")
path_diccionario <- file.path(path_salida, "diccionario_ventanas_temporales.csv")

write_csv(d_ventanas, path_completo)
write_csv(d_ventanas %>% filter(ventana_completa), path_elegible)
write_csv(tabla_ventanas, path_diccionario)

tibble(
  archivo = c(path_completo, path_elegible, path_diccionario),
  existe = file.exists(c(path_completo, path_elegible, path_diccionario))
) %>%
  kable(col.names = c("Archivo", "Creado"))
```

## Síntesis

La generación de ventanas conserva la unidad cuadrante~×~semana y respeta el
orden temporal dentro de cada unidad territorial. Los rezagos puntuales
representan episodios recientes, mientras que los resúmenes de 4 y 12 semanas
capturan niveles persistentes de actividad y condiciones climáticas acumuladas.
Las primeras 12 semanas se mantienen para trazabilidad, pero se excluyen de la
versión con historia completa. Con ello, cada predictor de una observación en
la semana $t$ puede reconstruirse utilizando exclusivamente información que ya
estaba disponible al finalizar la semana $t-1$.
