---
title: "Analisis temporal de eventos en data agrupada"
author: "Edwin Silva Salas"
date: "`r Sys.Date()`"
output:
  html_document:
    toc: true
    toc_depth: 2
---

# Etapa 3 — Análisis temporal de eventos (Sección 5.3.5)

Tabla agregada **cuadrante × semana** (`data_agrupada.csv`).

Caracteriza la dinámica temporal de las interrupciones en el horizonte 2021--2025:
evolución de la serie semanal, agregaciones por año y mes, autocorrelación temporal
y evolución de la severidad. Los gráficos se guardan como PNG en `UBICACION_DATA`.

```{r setup}
library(tidyverse)
library(lubridate)
```

```{r entorno}
env_path <- file.path("..", "..", ".env")
if (file.exists(".env")) {
  readRenviron(".env")
} else if (file.exists(env_path)) {
  readRenviron(env_path)
}

UBICACION_DATA <- Sys.getenv("UBICACION_DATA")
if (UBICACION_DATA == "") {
  stop("UBICACION_DATA no esta definida. Verifica el archivo .env.")
}

path_agrupada <- file.path(UBICACION_DATA, "data_agrupada.csv")
if (!file.exists(path_agrupada)) {
  stop("No se encontro: ", path_agrupada)
}

path_img_tesis <- file.path("..", "my-paper-overleaf", "img")
```

```{r lectura}
message("Leyendo tabla agrupada cuadrante x semana...")
tabla_base_agrupada <- read_csv(path_agrupada, show_col_types = FALSE)

if ("semana" %in% names(tabla_base_agrupada) &&
    !inherits(tabla_base_agrupada$semana, "Date")) {
  tabla_base_agrupada <- tabla_base_agrupada %>%
    mutate(semana = as.Date(semana))
}

N_panel <- nrow(tabla_base_agrupada)
dim(tabla_base_agrupada)
head(tabla_base_agrupada)
```

```{r funcion-guardar}
guardar_plot <- function(plot, archivo, width, height) {
  ggsave(
    file.path(UBICACION_DATA, archivo),
    plot = plot,
    width = width,
    height = height,
    dpi = 300,
    bg = "white"
  )
  if (dir.exists(path_img_tesis)) {
    file.copy(
      file.path(UBICACION_DATA, archivo),
      file.path(path_img_tesis, archivo),
      overwrite = TRUE
    )
  }
}
```

## Serie temporal semanal de eventos

Se consolida la serie territorial sumando `n_eventos` de todos los cuadrantes
en cada semana del horizonte de análisis.

```{r serie-semanal}
serie_semanal <- tabla_base_agrupada %>%
  group_by(semana) %>%
  summarise(
    n_eventos_total    = sum(n_eventos, na.rm = TRUE),
    usuarios_total     = sum(usuarios_afectados, na.rm = TRUE),
    duracion_total_h   = sum(duracion_total, na.rm = TRUE),
    cuadrantes_activos = sum(n_eventos > 0, na.rm = TRUE),
    .groups = "drop"
  ) %>%
  arrange(semana)

summary(serie_semanal$n_eventos_total)
nrow(serie_semanal)
range(serie_semanal$semana)
```

```{r grafico-serie-semanal, fig.width=12, fig.height=5}
grafico_serie_semanal <- ggplot(serie_semanal, aes(x = semana, y = n_eventos_total)) +
  geom_line(color = "#2E86AB", linewidth = 0.5, alpha = 0.8) +
  geom_smooth(method = "loess", span = 0.2, se = FALSE,
              color = "#E84855", linewidth = 1) +
  scale_x_date(date_breaks = "6 months", date_labels = "%b-%Y") +
  labs(
    title = "Serie semanal de eventos de interrupcion (todos los cuadrantes)",
    subtitle = "Linea azul: total semanal | Linea roja: tendencia suavizada (LOESS)",
    x = "Semana", y = "Numero de eventos"
  ) +
  theme_minimal(base_size = 12) +
  theme(
    plot.title = element_text(face = "bold"),
    axis.text.x = element_text(angle = 45, hjust = 1)
  )

grafico_serie_semanal

guardar_plot(grafico_serie_semanal, "serie_semanal_eventos_agrupada.png", 12, 5)
```

## Eventos por año

```{r eventos-anio, fig.width=9, fig.height=5}
eventos_anio <- serie_semanal %>%
  mutate(anio = year(semana)) %>%
  group_by(anio) %>%
  summarise(
    n_eventos = sum(n_eventos_total),
    n_semanas = n(),
    eventos_por_semana = round(n_eventos / n_semanas, 1),
    .groups = "drop"
  )

eventos_anio

grafico_eventos_anio <- ggplot(eventos_anio, aes(x = factor(anio), y = n_eventos)) +
  geom_col(fill = "#4A90D9", alpha = 0.85, width = 0.65) +
  geom_text(
    aes(label = format(n_eventos, big.mark = ",")),
    vjust = -0.4, fontface = "bold", size = 3.8
  ) +
  scale_y_continuous(labels = scales::comma, expand = expansion(mult = c(0, 0.1))) +
  labs(
    title = "Eventos de interrupcion por año",
    subtitle = "Total anual sobre la tabla agrupada cuadrante x semana",
    x = "Año", y = "Numero de eventos"
  ) +
  theme_minimal(base_size = 12) +
  theme(plot.title = element_text(face = "bold"))

grafico_eventos_anio

guardar_plot(grafico_eventos_anio, "eventos_por_anio_agrupada.png", 9, 5)
```

## Estacionalidad mensual

Distribución de los totales semanales según el mes calendario, para evaluar
patrones estacionales intra-anuales.

```{r estacionalidad-mes, fig.width=11, fig.height=5.5}
serie_mes <- serie_semanal %>%
  mutate(
    mes = factor(
      month(semana),
      levels = 1:12,
      labels = c("Ene", "Feb", "Mar", "Abr", "May", "Jun",
                 "Jul", "Ago", "Sep", "Oct", "Nov", "Dic")
    )
  )

grafico_estacionalidad <- ggplot(serie_mes, aes(x = mes, y = n_eventos_total, fill = mes)) +
  geom_boxplot(show.legend = FALSE, outlier.alpha = 0.35, outlier.size = 0.8) +
  scale_fill_viridis_d(option = "D", begin = 0.25, end = 0.9) +
  labs(
    title = "Estacionalidad mensual de los eventos semanales",
    subtitle = "Distribucion del total semanal de eventos segun mes calendario (2021-2025)",
    x = "Mes", y = "Eventos por semana"
  ) +
  theme_minimal(base_size = 12) +
  theme(plot.title = element_text(face = "bold"))

grafico_estacionalidad

guardar_plot(grafico_estacionalidad, "estacionalidad_mensual_eventos_agrupada.png", 11, 5.5)
```

## Autocorrelación temporal de la serie semanal

ACF y PACF de la serie semanal total, para identificar persistencia y posibles
ciclos en escala de semanas.

```{r acf-semanal, fig.width=11, fig.height=5}
serie_ts <- serie_semanal$n_eventos_total

png(
  file.path(UBICACION_DATA, "acf_serie_semanal_agrupada.png"),
  width = 11, height = 5, units = "in", res = 300, bg = "white"
)
par(mfrow = c(1, 2), mar = c(4, 4, 3, 1))
acf(serie_ts, lag.max = 60,
    main = "ACF - Serie semanal de eventos", xlab = "Rezago (semanas)")
pacf(serie_ts, lag.max = 60,
     main = "PACF - Serie semanal de eventos", xlab = "Rezago (semanas)")
par(mfrow = c(1, 1))
dev.off()

if (dir.exists(path_img_tesis)) {
  file.copy(
    file.path(UBICACION_DATA, "acf_serie_semanal_agrupada.png"),
    file.path(path_img_tesis, "acf_serie_semanal_agrupada.png"),
    overwrite = TRUE
  )
}

# Mostrar tambien en el HTML
par(mfrow = c(1, 2), mar = c(4, 4, 3, 1))
acf(serie_ts, lag.max = 60,
    main = "ACF - Serie semanal de eventos", xlab = "Rezago (semanas)")
pacf(serie_ts, lag.max = 60,
     main = "PACF - Serie semanal de eventos", xlab = "Rezago (semanas)")
par(mfrow = c(1, 1))
```

```{r acf-resumen}
acf_vals <- acf(serie_ts, lag.max = 60, plot = FALSE)
ic95 <- qnorm(0.975) / sqrt(length(serie_ts))

resumen_acf <- tibble(
  rezago = c(1, 2, 4, 12, 26, 52),
  rho    = round(acf_vals$acf[c(1, 2, 4, 12, 26, 52) + 1], 4)
) %>%
  mutate(significativo = abs(rho) > ic95)

resumen_acf
cat("IC 95% bajo H0 (ruido blanco): +/-", round(ic95, 4), "\n")
```

## Evolución temporal de la severidad

Series semanales de usuarios afectados y duración acumulada, para evaluar si la
severidad acompaña la frecuencia de eventos.

```{r serie-severidad, fig.width=12, fig.height=7}
serie_severidad <- serie_semanal %>%
  select(semana, usuarios_total, duracion_total_h) %>%
  pivot_longer(-semana, names_to = "variable", values_to = "valor") %>%
  mutate(
    variable = recode(
      variable,
      usuarios_total   = "Usuarios afectados (total semanal)",
      duracion_total_h = "Duracion acumulada (horas por semana)"
    )
  )

grafico_severidad <- ggplot(serie_severidad, aes(x = semana, y = valor)) +
  geom_line(color = "#6A5ACD", linewidth = 0.5, alpha = 0.8) +
  geom_smooth(method = "loess", span = 0.2, se = FALSE,
              color = "#E84855", linewidth = 0.9) +
  facet_wrap(~ variable, scales = "free_y", ncol = 1) +
  scale_x_date(date_breaks = "6 months", date_labels = "%b-%Y") +
  scale_y_continuous(labels = scales::comma) +
  labs(
    title = "Evolucion semanal de la severidad de interrupciones",
    subtitle = "Linea roja: tendencia suavizada (LOESS)",
    x = "Semana", y = NULL
  ) +
  theme_minimal(base_size = 12) +
  theme(
    plot.title = element_text(face = "bold"),
    axis.text.x = element_text(angle = 45, hjust = 1)
  )

grafico_severidad

guardar_plot(grafico_severidad, "serie_severidad_semanal_agrupada.png", 12, 7)
```

## Cuadrantes activos por semana

Número de cuadrantes con al menos un evento en cada semana: dimensión espacial
de la actividad temporal.

```{r cuadrantes-activos, fig.width=12, fig.height=4.5}
grafico_cuadrantes_activos <- ggplot(serie_semanal, aes(x = semana, y = cuadrantes_activos)) +
  geom_line(color = "#2C7BB6", linewidth = 0.5, alpha = 0.8) +
  geom_smooth(method = "loess", span = 0.2, se = FALSE,
              color = "#E84855", linewidth = 0.9) +
  scale_x_date(date_breaks = "6 months", date_labels = "%b-%Y") +
  labs(
    title = "Cuadrantes con al menos un evento por semana",
    subtitle = "Extension territorial de la actividad de interrupciones",
    x = "Semana", y = "Numero de cuadrantes activos"
  ) +
  theme_minimal(base_size = 12) +
  theme(
    plot.title = element_text(face = "bold"),
    axis.text.x = element_text(angle = 45, hjust = 1)
  )

grafico_cuadrantes_activos

guardar_plot(grafico_cuadrantes_activos, "cuadrantes_activos_semana_agrupada.png", 12, 4.5)
```

## Exportar resultados

```{r exportar}
write_csv(
  serie_semanal,
  file.path(UBICACION_DATA, "serie_semanal_eventos_agrupada.csv")
)
write_csv(
  eventos_anio,
  file.path(UBICACION_DATA, "eventos_por_anio_agrupada.csv")
)

archivos <- c(
  "serie_semanal_eventos_agrupada.csv",
  "eventos_por_anio_agrupada.csv",
  "serie_semanal_eventos_agrupada.png",
  "eventos_por_anio_agrupada.png",
  "estacionalidad_mensual_eventos_agrupada.png",
  "acf_serie_semanal_agrupada.png",
  "serie_severidad_semanal_agrupada.png",
  "cuadrantes_activos_semana_agrupada.png"
)

tibble(
  archivo = archivos,
  existe  = file.exists(file.path(UBICACION_DATA, archivos))
)

message("Analisis temporal guardado en: ", UBICACION_DATA)
```
