---
title: "Analisis de correlacion y asociacion (D_mod 2024-2025)"
author: "Edwin Silva Salas & Edwin Henao Ochoa"
date: "`r Sys.Date()`"
output:
  html_document:
    toc: true
    toc_depth: 2
---

# Etapa 3 — Analisis de correlacion y asociacion (Seccion 5.3.7)

Dataset **$D_{\mathrm{mod}}$**: tabla agregada cuadrante × semana (`data_agrupada_mod.csv`, 2024–2025).

Analisis sistematico de asociacion pareada mediante **correlacion de Spearman** sobre el panel completo
y sobre el subconjunto de semanas con al menos un evento (`n_eventos > 0`). Objetivo: identificar senales
utiles, redundancias entre variables climaticas y relaciones entre bloques operativo y meteorologico
como insumo de la depuracion de variables en la Etapa 4.

Metodologia aplicada:

1. **Matriz Spearman completa** entre variables operativas, climaticas y geograficas.
2. **Submatrices** clima–clima, operativo–operativo y clima–operativo.
3. **Mapas de calor** de correlacion.
4. **Analisis condicionado** en filas con `n_eventos > 0`.
5. **Tablas** de pares con mayor |ρ| y redundancias climaticas (|ρ| ≥ 0,70).

```{r setup}
library(tidyverse)
library(lubridate)
library(scales)
library(knitr)
```

```{r entorno}
env_path <- file.path("..", "..", ".env")
if (file.exists(".env")) {
  readRenviron(".env")
} else if (file.exists(env_path)) {
  readRenviron(env_path)
}

UBICACION_DATA <- Sys.getenv("UBICACION_DATA")
if (UBICACION_DATA == "") {
  stop("UBICACION_DATA no esta definida. Verifica el archivo .env.")
}

path_mod <- file.path(UBICACION_DATA, "data_agrupada_mod.csv")
path_full <- file.path(UBICACION_DATA, "data_agrupada.csv")

if (file.exists(path_mod)) {
  path_agrupada <- path_mod
  aplicar_filtro_anio <- FALSE
} else if (file.exists(path_full)) {
  path_agrupada <- path_full
  aplicar_filtro_anio <- TRUE
  warning("No se encontro data_agrupada_mod.csv; filtrando data_agrupada.csv a 2024-2025.")
} else {
  stop("No se encontro data_agrupada_mod.csv ni data_agrupada.csv.")
}

path_img_tesis <- file.path("..", "my-paper-overleaf", "img")
```

```{r funcion-guardar}
guardar_plot <- function(plot, archivo, width, height) {
  ggsave(
    file.path(UBICACION_DATA, archivo),
    plot = plot,
    width = width,
    height = height,
    dpi = 300,
    bg = "white"
  )
  if (dir.exists(path_img_tesis)) {
    file.copy(
      file.path(UBICACION_DATA, archivo),
      file.path(path_img_tesis, archivo),
      overwrite = TRUE
    )
  }
}
```

```{r funciones-correlacion}
vars_operativo <- c(
  "n_eventos", "usuarios_afectados", "elementos_afectados", "duracion_total"
)

vars_clima <- c(
  "temp_media_semana", "temp_max_semana", "temp_min_semana",
  "humedad_media_semana", "viento_medio_semana", "viento_max_semana",
  "precip_total_semana"
)

vars_geo <- c("altitud", "latitud", "longitud")

vars_analisis <- c(vars_operativo, vars_clima, vars_geo)

etiquetas_vars <- c(
  n_eventos = "n_eventos",
  usuarios_afectados = "usuarios_afectados",
  elementos_afectados = "elementos_afectados",
  duracion_total = "duracion_total",
  temp_media_semana = "temp_media",
  temp_max_semana = "temp_max",
  temp_min_semana = "temp_min",
  humedad_media_semana = "humedad",
  viento_medio_semana = "viento_medio",
  viento_max_semana = "viento_max",
  precip_total_semana = "precip_total",
  altitud = "altitud",
  latitud = "latitud",
  longitud = "longitud"
)

spearman_matriz <- function(data, variables) {
  vars <- variables[variables %in% names(data)]
  n <- length(vars)
  rho <- matrix(NA_real_, n, n, dimnames = list(vars, vars))
  pval <- matrix(NA_real_, n, n, dimnames = list(vars, vars))

  for (i in seq_len(n)) {
    for (j in seq_len(n)) {
      if (j < i) next
      x <- data[[vars[i]]]
      y <- data[[vars[j]]]
      ok <- complete.cases(x, y)
      if (sum(ok) < 3) next
      ct <- suppressWarnings(cor.test(x[ok], y[ok], method = "spearman", exact = FALSE))
      rho[i, j] <- unname(ct$estimate)
      rho[j, i] <- unname(ct$estimate)
      pval[i, j] <- ct$p.value
      pval[j, i] <- ct$p.value
    }
  }

  list(rho = rho, p_value = pval)
}

matriz_a_largo <- function(mat, p_mat = NULL) {
  df <- as.data.frame(mat) %>%
    rownames_to_column("var1") %>%
    pivot_longer(-var1, names_to = "var2", values_to = "rho")

  if (!is.null(p_mat)) {
    p_df <- as.data.frame(p_mat) %>%
      rownames_to_column("var1") %>%
      pivot_longer(-var1, names_to = "var2", values_to = "p_value")
    df <- df %>% left_join(p_df, by = c("var1", "var2"))
  }

  df %>%
    mutate(
      var1 = factor(var1, levels = rownames(mat)),
      var2 = factor(var2, levels = colnames(mat)),
      etiqueta1 = etiquetas_vars[as.character(var1)],
      etiqueta2 = etiquetas_vars[as.character(var2)],
      significativo = if (!is.null(p_mat)) p_value < 0.05 else NA
    )
}

plot_heatmap_cor <- function(df_largo, titulo, subtitulo = NULL, archivo = NULL,
                             w = 10, h = 8) {
  p <- ggplot(df_largo, aes(x = var2, y = var1, fill = rho)) +
    geom_tile(color = "white", linewidth = 0.3) +
    geom_text(
      aes(label = ifelse(is.na(rho), "", sprintf("%.2f", rho))),
      size = 2.8,
      color = "black"
    ) +
    scale_fill_gradient2(
      low = "#2166AC", mid = "white", high = "#B2182B",
      midpoint = 0, limits = c(-1, 1), name = expression(rho)
    ) +
    scale_x_discrete(labels = function(x) etiquetas_vars[x]) +
    scale_y_discrete(labels = function(x) etiquetas_vars[x]) +
    labs(title = titulo, subtitle = subtitulo, x = NULL, y = NULL) +
    theme_minimal(base_size = 11) +
    theme(
      plot.title = element_text(face = "bold"),
      axis.text.x = element_text(angle = 45, hjust = 1),
      panel.grid = element_blank()
    )

  print(p)
  if (!is.null(archivo)) guardar_plot(p, archivo, w, h)
  invisible(p)
}
```

```{r lectura}
message("Leyendo D_mod (cuadrante x semana, 2024-2025)...")
d_mod <- read_csv(path_agrupada, show_col_types = FALSE)

if ("semana" %in% names(d_mod) && !inherits(d_mod$semana, "Date")) {
  d_mod <- d_mod %>% mutate(semana = as.Date(semana))
}

d_mod <- if (aplicar_filtro_anio) {
  d_mod %>% filter(year(semana) %in% 2024:2025)
} else {
  d_mod
}

resumen_panel <- tibble(
  metrica = c("Filas", "Cuadrantes", "Semanas", "Total eventos", "Semana min", "Semana max"),
  valor = c(
    nrow(d_mod),
    n_distinct(d_mod$id_cuadrante),
    n_distinct(d_mod$semana),
    sum(d_mod$n_eventos, na.rm = TRUE),
    as.character(min(d_mod$semana)),
    as.character(max(d_mod$semana))
  )
)

kable(resumen_panel, col.names = c("Metrica", "Valor"))
```

## 1. Matriz Spearman — panel completo

```{r matriz-completa}
cor_completa <- spearman_matriz(d_mod, vars_analisis)
df_completa <- matriz_a_largo(cor_completa$rho, cor_completa$p_value)

pares_top <- df_completa %>%
  filter(var1 != var2, !is.na(rho)) %>%
  mutate(par = paste(pmin(as.character(var1), as.character(var2)),
                     pmax(as.character(var1), as.character(var2)), sep = " | ")) %>%
  distinct(par, .keep_all = TRUE) %>%
  arrange(desc(abs(rho))) %>%
  slice_head(n = 15) %>%
  transmute(
    variable_1 = as.character(var1),
    variable_2 = as.character(var2),
    rho = round(rho, 3),
    p_valor = signif(p_value, 3),
    significativo = ifelse(p_value < 0.05, "Si", "No")
  )

kable(pares_top, col.names = c("Variable 1", "Variable 2", "Spearman rho", "p-valor", "Sig. 5%"))
```

```{r heatmap-completa, fig.width=11, fig.height=9}
plot_heatmap_cor(
  df_completa,
  titulo = "Matriz de correlacion de Spearman — D_mod (panel completo)",
  subtitulo = "Cuadrante x semana, 2024-2025",
  archivo = "heatmap_correlacion_completa_mod.png",
  w = 11, h = 9
)
```

## 2. Bloque climatico (redundancias)

```{r matriz-clima}
cor_clima <- spearman_matriz(d_mod, vars_clima)
df_clima <- matriz_a_largo(cor_clima$rho, cor_clima$p_value)

redundancias_clima <- df_clima %>%
  filter(var1 != var2, !is.na(rho)) %>%
  mutate(par = paste(pmin(as.character(var1), as.character(var2)),
                     pmax(as.character(var1), as.character(var2)), sep = " | ")) %>%
  distinct(par, .keep_all = TRUE) %>%
  filter(abs(rho) >= 0.70) %>%
  arrange(desc(abs(rho))) %>%
  transmute(
    variable_1 = as.character(var1),
    variable_2 = as.character(var2),
    rho = round(rho, 3),
    p_valor = signif(p_value, 3)
  )

kable(
  redundancias_clima,
  col.names = c("Variable 1", "Variable 2", "Spearman rho", "p-valor"),
  caption = "Pares climaticos con |rho| >= 0.70 (posible redundancia)"
)
```

```{r heatmap-clima, fig.width=9, fig.height=7}
plot_heatmap_cor(
  df_clima,
  titulo = "Correlacion de Spearman — bloque climatico",
  subtitulo = "D_mod, panel completo",
  archivo = "heatmap_correlacion_clima_mod.png",
  w = 9, h = 7
)
```

## 3. Bloque operativo

```{r matriz-operativo}
cor_operativo <- spearman_matriz(d_mod, vars_operativo)
df_operativo <- matriz_a_largo(cor_operativo$rho, cor_operativo$p_value)

kable(
  df_operativo %>%
    filter(var1 != var2) %>%
    mutate(rho = round(rho, 3), p_value = signif(p_value, 3)) %>%
    select(var1, var2, rho, p_value) %>%
    arrange(desc(abs(rho)),
            var1 = as.character(var1),
            var2 = as.character(var2)),
  col.names = c("Variable 1", "Variable 2", "Spearman rho", "p-valor")
)
```

```{r heatmap-operativo, fig.width=7, fig.height=6}
plot_heatmap_cor(
  df_operativo,
  titulo = "Correlacion de Spearman — bloque operativo",
  subtitulo = "n_eventos, usuarios, elementos y duracion",
  archivo = "heatmap_correlacion_operativo_mod.png",
  w = 7, h = 6
)
```

## 4. Clima vs. operativo

```{r matriz-clima-operativo}
vars_cruz <- c(vars_clima, vars_operativo)
cor_cruz <- spearman_matriz(d_mod, vars_cruz)
df_cruz <- matriz_a_largo(cor_cruz$rho, cor_cruz$p_value)

clima_vs_operativo <- df_cruz %>%
  filter(var1 %in% vars_clima, var2 %in% vars_operativo) %>%
  transmute(
    clima = as.character(var1),
    operativo = as.character(var2),
    rho = round(rho, 3),
    p_valor = signif(p_value, 3),
    significativo = ifelse(p_value < 0.05, "Si", "No")
  ) %>%
  arrange(desc(abs(rho)))

kable(
  clima_vs_operativo,
  col.names = c("Variable climatica", "Variable operativa", "Spearman rho", "p-valor", "Sig. 5%")
)
```

```{r heatmap-clima-operativo, fig.width=9, fig.height=7}
df_cruz_plot <- df_cruz %>%
  filter(
    (var1 %in% vars_clima & var2 %in% vars_operativo) |
      (var2 %in% vars_clima & var1 %in% vars_operativo) |
      (var1 %in% vars_clima & var2 %in% vars_clima) |
      (var1 %in% vars_operativo & var2 %in% vars_operativo)
  )

plot_heatmap_cor(
  df_cruz_plot,
  titulo = "Correlacion de Spearman — clima y operativo",
  subtitulo = "Submatriz combinada, D_mod panel completo",
  archivo = "heatmap_correlacion_clima_operativo_mod.png",
  w = 9, h = 7.5
)
```

```{r barras-clima-eventos, fig.width=10, fig.height=5.5}
vars_respuesta <- c("n_eventos", "duracion_total", "usuarios_afectados")

barras_clima <- df_cruz %>%
  filter(var1 %in% vars_clima, var2 %in% vars_respuesta) %>%
  mutate(
    respuesta = factor(as.character(var2), levels = vars_respuesta),
    clima = factor(as.character(var1), levels = vars_clima)
  )

p_barras <- ggplot(barras_clima, aes(x = clima, y = rho, fill = respuesta)) +
  geom_col(position = position_dodge(width = 0.8), width = 0.75) +
  geom_hline(yintercept = 0, linewidth = 0.3) +
  scale_x_discrete(labels = function(x) etiquetas_vars[x]) +
  scale_fill_brewer(palette = "Set2", name = "Variable operativa") +
  labs(
    title = "Asociacion Spearman: clima vs. variables operativas",
    subtitle = "D_mod, panel completo (2024-2025)",
    x = "Variable climatica", y = expression(Spearman~rho)
  ) +
  theme_minimal(base_size = 12) +
  theme(
    plot.title = element_text(face = "bold"),
    axis.text.x = element_text(angle = 35, hjust = 1)
  )

p_barras
guardar_plot(p_barras, "barras_correlacion_clima_operativo_mod.png", 10, 5.5)
```

## 5. Analisis condicionado (`n_eventos > 0`)

```{r condicionado}
d_evento <- d_mod %>% filter(n_eventos > 0)

resumen_cond <- tibble(
  metrica = c("Filas con evento", "% del panel", "Total eventos"),
  valor = c(
    nrow(d_evento),
    paste0(round(100 * nrow(d_evento) / nrow(d_mod), 1), "%"),
    sum(d_evento$n_eventos, na.rm = TRUE)
  )
)

kable(resumen_cond, col.names = c("Metrica", "Valor"))

cor_evento <- spearman_matriz(d_evento, c(vars_clima, vars_operativo))
df_evento <- matriz_a_largo(cor_evento$rho, cor_evento$p_value)

clima_evento_cond <- df_evento %>%
  filter(var1 %in% vars_clima, var2 %in% vars_respuesta) %>%
  transmute(
    clima = as.character(var1),
    operativo = as.character(var2),
    rho = round(rho, 3),
    p_valor = signif(p_value, 3)
  ) %>%
  arrange(desc(abs(rho)))

kable(
  clima_evento_cond,
  col.names = c("Variable climatica", "Variable operativa", "Spearman rho", "p-valor"),
  caption = "Correlaciones en semanas-cuadrante con al menos un evento"
)
```

```{r heatmap-condicionado, fig.width=9, fig.height=7}
df_evento_plot <- df_evento %>%
  filter(var1 %in% c(vars_clima, vars_operativo), var2 %in% c(vars_clima, vars_operativo))

plot_heatmap_cor(
  df_evento_plot,
  titulo = "Spearman condicionado — semanas con n_eventos > 0",
  subtitulo = paste0("n = ", nrow(d_evento), " filas cuadrante x semana"),
  archivo = "heatmap_correlacion_condicionado_mod.png",
  w = 9, h = 7.5
)
```

## 6. Sintesis de hallazgos

```{r sintesis}
rho_precip_eventos <- clima_vs_operativo %>%
  filter(clima == "precip_total_semana", operativo == "n_eventos") %>%
  pull(rho)

rho_viento_eventos <- clima_vs_operativo %>%
  filter(clima == "viento_medio_semana", operativo == "n_eventos") %>%
  pull(rho)

par_operativo <- df_operativo %>%
  filter(var1 != var2) %>%
  slice_max(abs(rho), n = 1, with_ties = FALSE) %>%
  mutate(
    texto = paste0(
      as.character(var1), " vs ", as.character(var2),
      " (rho = ", round(rho, 2), ")"
    )
  ) %>%
  pull(texto)

hallazgos <- tibble(
  bloque = c(
    "Clima-operativo",
    "Clima-operativo",
    "Redundancia climatica",
    "Operativo-operativo",
    "Condicionado"
  ),
  hallazgo = c(
    paste0("Mayor |rho| clima-n_eventos: precip_total (rho = ", rho_precip_eventos, ")"),
    paste0("Viento medio vs n_eventos: rho = ", rho_viento_eventos),
    paste0("Pares climaticos con |rho| >= 0.70: ", nrow(redundancias_clima)),
    par_operativo,
    paste0(
      "Filas con evento: ", nrow(d_evento), " (",
      round(100 * nrow(d_evento) / nrow(d_mod), 1), "% del panel)"
    )
  )
)

kable(hallazgos, col.names = c("Bloque", "Hallazgo"))
```

Los resultados orientan la Etapa 4: priorizar `precip_total_semana` y variables de viento como covariables
climaticas; evaluar redundancia entre temperaturas; y distinguir `n_eventos`, `usuarios_afectados` y
`duracion_total` segun el objetivo de modelado (frecuencia vs. severidad vs. continuidad).
