---
title: "Asociacion y depuracion de variables cuantitativas (Etapa 4)"
author: "Edwin Silva Salas & Edwin Henao Ochoa"
date: "`r Sys.Date()`"
output:
  html_document:
    toc: true
    toc_depth: 3
---

# Etapa 4 — Asociacion y depuracion de variables cuantitativas

Dataset de entrada: **$D_{\mathrm{mod}}$** (`data_agrupada_mod.csv`, cuadrante × semana, 2024–2025).

Este informe operacionaliza la depuracion cuantitativa de la Etapa 4. A diferencia del EDA
(Secciones 5.3.7 y 5.3.8, informes `analisis_correlacion.html` y `analisis_multivariado.html`),
que caracteriza asociaciones sobre las variables *tal como fueron observadas*, aqui se evalua el
**conjunto candidato de predictoras *ex ante***: solo variables cuyo valor esta disponible
antes del inicio de la semana $t$ que se pronostica.

Criterio rector: evitar **fuga de informacion**. Por construccion se excluyen del conjunto
candidato las variables contemporaneas de impacto posterior
(`usuarios_afectados`$_t$, `elementos_afectados`$_t$) y la respuesta alterna contemporanea.
La depuracion **no elimina filas ni columnas de $D_{\mathrm{mod}}$**: descarta variables de la
matriz de diseño y deja constancia del motivo.

Secuencia aplicada:

1. Construccion del conjunto candidato *ex ante* (clima rezagado, historico de eventos, rasgos
   del cuadrante, exposicion y estacionalidad).
2. Filtro de varianza casi nula y de cobertura.
3. Asociacion monotona (Spearman) con `SAIFI` y `SAIDI`, con correccion FDR.
4. Depuracion por redundancia (agrupamiento por $1-|\rho|$) y por multicolinealidad (VIF iterativo).
5. Bitacora de decisiones y exportacion de la matriz de diseño depurada.

Todas las decisiones se toman **solo con el conjunto de entrenamiento (2024)**; 2025 se reserva
para la prueba final y no interviene en la seleccion de variables.

```{r setup, message=FALSE, warning=FALSE}
library(tidyverse)
library(lubridate)
library(scales)
library(knitr)
```

```{r entorno}
env_path <- file.path("..", "..", ".env")
if (file.exists(".env")) {
  readRenviron(".env")
} else if (file.exists(env_path)) {
  readRenviron(env_path)
}

UBICACION_DATA <- Sys.getenv("UBICACION_DATA")
if (UBICACION_DATA == "") {
  stop("UBICACION_DATA no esta definida. Verifica el archivo .env.")
}

path_mod <- file.path(UBICACION_DATA, "data_agrupada_mod.csv")
if (!file.exists(path_mod)) {
  stop("No se encontro: ", path_mod)
}

path_elementos <- file.path(
  UBICACION_DATA, "Distribución de Cuadrantes", "ELEMENTO_FALLA_CUADRANTE_800.xls"
)

path_salida_datos <- file.path(UBICACION_DATA, "data_modelado_cuanti.csv")
path_salida_bitacora <- file.path(UBICACION_DATA, "decision_variables_cuanti.csv")

path_img_tesis <- file.path("..", "my-paper-overleaf", "img")

ANIO_TRAIN <- 2024
ANIO_TEST <- 2025
UMBRAL_RHO_REDUNDANTE <- 0.70
UMBRAL_VIF <- 5
UMBRAL_ALPHA_FDR <- 0.05
UT_USUARIOS <- 650000
```

```{r funcion-guardar}
guardar_plot <- function(plot, archivo, width, height) {
  ggsave(
    file.path(UBICACION_DATA, archivo),
    plot = plot,
    width = width,
    height = height,
    dpi = 300,
    bg = "white"
  )
  if (dir.exists(path_img_tesis)) {
    file.copy(
      file.path(UBICACION_DATA, archivo),
      file.path(path_img_tesis, archivo),
      overwrite = TRUE
    )
  }
}
```

```{r lectura}
d_mod <- read_csv(path_mod, show_col_types = FALSE)

if (!inherits(d_mod$semana, "Date")) {
  d_mod <- d_mod %>% mutate(semana = as.Date(semana))
}

d_mod <- d_mod %>%
  arrange(id_cuadrante, semana) %>%
  mutate(
    usuarios_totales = UT_USUARIOS,
    SAIFI = usuarios_afectados / usuarios_totales,
    SAIDI = (duracion_total * usuarios_afectados) / usuarios_totales
  )

resumen_panel <- tibble(
  metrica = c("Filas", "Cuadrantes", "Semanas", "Semana min", "Semana max", "Total eventos"),
  valor = c(
    format(nrow(d_mod), big.mark = ","),
    as.character(n_distinct(d_mod$id_cuadrante)),
    as.character(n_distinct(d_mod$semana)),
    as.character(min(d_mod$semana)),
    as.character(max(d_mod$semana)),
    format(sum(d_mod$n_eventos, na.rm = TRUE), big.mark = ",")
  )
)

kable(resumen_panel, col.names = c("Metrica", "Valor"),
      caption = "Panel de entrada D_mod")
```

## 1. Construccion del conjunto candidato *ex ante*

Rezagos y acumulados se calculan **dentro de cada cuadrante** sobre la serie semanal ordenada.
La exposicion (`n_activos`) proviene del inventario de elementos por cuadrante y es constante en
el tiempo; se incorpora en escala logaritmica como candidata a *offset*.

```{r exposicion}
exposicion <- NULL

if (file.exists(path_elementos) && requireNamespace("readxl", quietly = TRUE)) {
  exposicion <- readxl::read_excel(path_elementos) %>%
    select(ELEMENTO, CUADRANTE_1) %>%
    distinct() %>%
    rename(id_cuadrante = CUADRANTE_1) %>%
    filter(!is.na(id_cuadrante)) %>%
    count(id_cuadrante, name = "n_activos")
}

if (is.null(exposicion)) {
  warning("Inventario de elementos no disponible; se omite la exposicion n_activos.")
  d_base <- d_mod %>% mutate(n_activos = NA_real_)
} else {
  d_base <- d_mod %>%
    mutate(id_cuadrante = as.character(id_cuadrante)) %>%
    left_join(
      exposicion %>% mutate(id_cuadrante = as.character(id_cuadrante)),
      by = "id_cuadrante"
    )

  kable(
    tibble(
      metrica = c("Cuadrantes con exposicion", "Cuadrantes sin exposicion",
                  "Activos por cuadrante (mediana)", "Activos por cuadrante (max)"),
      valor = c(
        sum(!is.na(unique(d_base$n_activos))),
        n_distinct(d_base$id_cuadrante[is.na(d_base$n_activos)]),
        median(exposicion$n_activos),
        max(exposicion$n_activos)
      )
    ),
    col.names = c("Metrica", "Valor"),
    caption = "Exposicion por cuadrante (numero de activos del inventario)"
  )
}
```

```{r construccion-candidatas}
vars_clima <- c(
  "temp_media_semana", "temp_max_semana", "temp_min_semana",
  "humedad_media_semana", "viento_medio_semana", "viento_max_semana",
  "precip_total_semana"
)

d_feat <- d_base %>%
  group_by(id_cuadrante) %>%
  mutate(
    across(all_of(vars_clima), ~ lag(.x, 1), .names = "{.col}_lag1"),
    across(all_of(vars_clima), ~ lag(.x, 2), .names = "{.col}_lag2"),
    precip_acum4_lag = lag(precip_total_semana, 1) + lag(precip_total_semana, 2) +
      lag(precip_total_semana, 3) + lag(precip_total_semana, 4),
    eventos_lag1 = lag(n_eventos, 1),
    eventos_lag2 = lag(n_eventos, 2),
    eventos_lag3 = lag(n_eventos, 3),
    eventos_ma4_lag = (lag(n_eventos, 1) + lag(n_eventos, 2) +
      lag(n_eventos, 3) + lag(n_eventos, 4)) / 4,
    duracion_lag1 = lag(duracion_total, 1),
    duracion_ma4_lag = (lag(duracion_total, 1) + lag(duracion_total, 2) +
      lag(duracion_total, 3) + lag(duracion_total, 4)) / 4
  ) %>%
  ungroup() %>%
  mutate(
    anio = year(semana),
    semana_anio = isoweek(semana),
    estacion_sin = sin(2 * pi * semana_anio / 52),
    estacion_cos = cos(2 * pi * semana_anio / 52),
    log_activos = if (all(is.na(n_activos))) NA_real_ else log(n_activos + 1),
    particion = if_else(anio == ANIO_TRAIN, "entrenamiento", "prueba")
  )

vars_clima_lag <- c(paste0(vars_clima, "_lag1"), paste0(vars_clima, "_lag2"), "precip_acum4_lag")
vars_historico <- c("eventos_lag1", "eventos_lag2", "eventos_lag3", "eventos_ma4_lag",
                    "duracion_lag1", "duracion_ma4_lag")
vars_cuadrante <- c("altitud", "latitud", "longitud", "log_activos")
vars_estacion <- c("estacion_sin", "estacion_cos")

candidatas <- c(vars_clima_lag, vars_historico, vars_cuadrante, vars_estacion)
candidatas <- candidatas[candidatas %in% names(d_feat)]

grupo_candidata <- function(v) {
  case_when(
    v %in% vars_clima_lag ~ "Clima rezagado",
    v %in% vars_historico ~ "Historico de eventos",
    v %in% vars_cuadrante ~ "Rasgo del cuadrante / exposicion",
    v %in% vars_estacion ~ "Estacionalidad",
    TRUE ~ "Otro"
  )
}

kable(
  tibble(variable = candidatas, grupo = grupo_candidata(candidatas)) %>%
    count(grupo, name = "n_variables"),
  col.names = c("Grupo", "Numero de candidatas"),
  caption = "Conjunto candidato ex ante por grupo"
)
```

```{r excluidas-por-diseno}
excluidas_diseno <- tibble(
  variable = c("usuarios_afectados", "elementos_afectados",
               "SAIFI (contemporanea)", "SAIDI (contemporanea)",
               "n_eventos (contemporanea)", "duracion_total (contemporanea)",
               vars_clima),
  motivo = c(
    "Insumo de SAIFI/SAIDI; no disponible ex ante como predictora",
    "Impacto posterior: no disponible ex ante",
    "Variable respuesta contemporanea",
    "Variable respuesta contemporanea",
    "Insumo de construccion; no es la respuesta a predecir",
    "Insumo de construccion; no es la respuesta a predecir",
    rep("Clima contemporaneo: se sustituye por su version rezagada", length(vars_clima))
  )
)

kable(excluidas_diseno, col.names = c("Variable", "Motivo de exclusion"),
      caption = "Variables excluidas del conjunto candidato por diseño (previo a cualquier prueba)")
```

## 2. Cobertura y varianza casi nula

Los rezagos generan valores faltantes en las primeras semanas de cada cuadrante (perdida
esperada de cuatro semanas por cuadrante). Una candidata con cobertura inferior al 90 % se
descarta antes de filtrar filas, para no perder cuadrantes completos por una sola variable
(por ejemplo, cuadrantes sin correspondencia en el inventario de activos).

```{r cobertura}
UMBRAL_COBERTURA <- 0.90

cobertura <- d_feat %>%
  summarise(across(all_of(candidatas), ~ mean(!is.na(.x)))) %>%
  pivot_longer(everything(), names_to = "variable", values_to = "cobertura_prop") %>%
  mutate(
    grupo = grupo_candidata(variable),
    cobertura = round(100 * cobertura_prop, 2),
    suficiente = cobertura_prop >= UMBRAL_COBERTURA
  ) %>%
  arrange(cobertura)

kable(cobertura %>% slice_head(n = 10) %>% select(variable, cobertura, grupo, suficiente),
      col.names = c("Variable", "Cobertura (%)", "Grupo", "Cobertura suficiente"),
      caption = "Diez candidatas con menor cobertura")

vars_cobertura_baja <- cobertura %>% filter(!suficiente) %>% pull(variable)
candidatas <- setdiff(candidatas, vars_cobertura_baja)

if (length(vars_cobertura_baja) > 0) {
  kable(
    cobertura %>%
      filter(variable %in% vars_cobertura_baja) %>%
      select(variable, grupo, cobertura),
    col.names = c("Variable", "Grupo", "Cobertura (%)"),
    caption = paste0("Candidatas descartadas por cobertura < ", UMBRAL_COBERTURA * 100, "%")
  )
}

d_completo <- d_feat %>% drop_na(all_of(candidatas))

d_train <- d_completo %>% filter(particion == "entrenamiento")
d_test <- d_completo %>% filter(particion == "prueba")

kable(
  tibble(
    conjunto = c("D_mod original", "Con candidatas completas",
                 paste0("Entrenamiento (", ANIO_TRAIN, ")"),
                 paste0("Prueba (", ANIO_TEST, ")")),
    filas = format(c(nrow(d_feat), nrow(d_completo), nrow(d_train), nrow(d_test)),
                   big.mark = ",")
  ),
  col.names = c("Conjunto", "Filas"),
  caption = "Efecto de los rezagos sobre el numero de filas utilizables"
)
```

```{r varianza-nula}
diagnostico_varianza <- tibble(variable = candidatas) %>%
  rowwise() %>%
  mutate(
    desv_est = sd(d_train[[variable]], na.rm = TRUE),
    frec_modal = max(table(d_train[[variable]])) / nrow(d_train),
    valores_unicos = n_distinct(d_train[[variable]])
  ) %>%
  ungroup() %>%
  mutate(
    varianza_casi_nula = desv_est == 0 | frec_modal > 0.99 | valores_unicos < 3
  )

vars_varianza_nula <- diagnostico_varianza %>%
  filter(varianza_casi_nula) %>%
  pull(variable)

kable(
  diagnostico_varianza %>%
    mutate(desv_est = signif(desv_est, 3), frec_modal = round(frec_modal, 3)) %>%
    select(variable, desv_est, frec_modal, valores_unicos, varianza_casi_nula) %>%
    arrange(desv_est),
  col.names = c("Variable", "Desv. est.", "Frec. modal", "Valores unicos", "Varianza casi nula"),
  caption = "Filtro de varianza casi nula (entrenamiento 2024)"
)
```

## 3. Asociacion con las variables respuesta

Se usa **Spearman** por la asimetria y exceso de ceros documentados en el EDA. Los $p$-valores se
corrigen por comparaciones multiples con el procedimiento de Benjamini--Hochberg (FDR).

```{r asociacion}
spearman_vs <- function(data, variables, respuesta) {
  map_dfr(variables, function(v) {
    x <- data[[v]]
    y <- data[[respuesta]]
    ok <- complete.cases(x, y)
    if (sum(ok) < 3 || sd(x[ok]) == 0) {
      return(tibble(variable = v, rho = NA_real_, p_value = NA_real_))
    }
    ct <- suppressWarnings(
      cor.test(x[ok], y[ok], method = "spearman", exact = FALSE)
    )
    tibble(variable = v, rho = unname(ct$estimate), p_value = ct$p.value)
  }) %>%
    mutate(p_fdr = p.adjust(p_value, method = "BH"))
}

asoc_saifi <- spearman_vs(d_train, candidatas, "SAIFI") %>%
  rename(rho_saifi = rho, p_saifi = p_value, fdr_saifi = p_fdr)

asoc_saidi <- spearman_vs(d_train, candidatas, "SAIDI") %>%
  rename(rho_saidi = rho, p_saidi = p_value, fdr_saidi = p_fdr)

asociacion <- asoc_saifi %>%
  left_join(asoc_saidi, by = "variable") %>%
  mutate(
    grupo = grupo_candidata(variable),
    signif_alguna = (fdr_saifi < UMBRAL_ALPHA_FDR) | (fdr_saidi < UMBRAL_ALPHA_FDR)
  ) %>%
  arrange(desc(abs(rho_saifi)))

kable(
  asociacion %>%
    transmute(
      variable, grupo,
      rho_saifi = round(rho_saifi, 3),
      fdr_saifi = signif(fdr_saifi, 3),
      rho_saidi = round(rho_saidi, 3),
      fdr_saidi = signif(fdr_saidi, 3),
      signif_alguna = if_else(signif_alguna, "Si", "No")
    ),
  col.names = c("Variable", "Grupo", "rho (SAIFI)", "FDR", "rho (SAIDI)", "FDR",
                "Sig. FDR 5%"),
  caption = "Asociacion Spearman de las candidatas ex ante con SAIFI y SAIDI (entrenamiento 2024)"
)
```

```{r grafico-asociacion, fig.width=10, fig.height=7}
df_plot_asoc <- asociacion %>%
  filter(!is.na(rho_saifi)) %>%
  mutate(variable = fct_reorder(variable, abs(rho_saifi)))

p_asoc <- ggplot(df_plot_asoc, aes(x = variable, y = rho_saifi, fill = grupo)) +
  geom_col(width = 0.72) +
  geom_hline(yintercept = 0, linewidth = 0.3) +
  coord_flip() +
  scale_fill_brewer(palette = "Set2", name = "Grupo") +
  labs(
    title = "Asociacion Spearman: candidatas ex ante vs. SAIFI",
    subtitle = paste0("Entrenamiento ", ANIO_TRAIN, ", n = ", format(nrow(d_train), big.mark = ","),
                      " filas cuadrante x semana"),
    x = NULL, y = expression(Spearman~rho)
  ) +
  theme_minimal(base_size = 11) +
  theme(plot.title = element_text(face = "bold"), legend.position = "bottom")

p_asoc
guardar_plot(p_asoc, "asociacion_candidatas_exante_mod.png", 10, 7)
```

```{r sin-asociacion}
vars_sin_asociacion <- asociacion %>%
  filter(!signif_alguna | is.na(rho_saifi)) %>%
  pull(variable)

if (length(vars_sin_asociacion) == 0) {
  cat("Todas las candidatas presentan asociacion significativa (FDR 5%) con al menos una respuesta.\n")
} else {
  kable(
    asociacion %>%
      filter(variable %in% vars_sin_asociacion) %>%
      transmute(variable, grupo,
                rho_saifi = round(rho_saifi, 3),
                fdr_saifi = signif(fdr_saifi, 3),
                fdr_saidi = signif(fdr_saidi, 3)),
    col.names = c("Variable", "Grupo", "rho (SAIFI)", "FDR SAIFI", "FDR SAIDI"),
    caption = "Candidatas sin asociacion significativa con ninguna respuesta (FDR 5%)"
  )
}
```

## 4. Depuracion por redundancia

Se agrupan las candidatas con la distancia $d = 1-|\rho_{\text{Spearman}}|$ y enlace completo.
Cada grupo con $|\rho| \geq `r UMBRAL_RHO_REDUNDANTE`$ se representa por la variable de mayor
$|\rho|$ con `SAIFI`; las demas se marcan como redundantes.

```{r redundancia}
vars_para_redundancia <- setdiff(candidatas, c(vars_varianza_nula, vars_sin_asociacion))

mat_train <- as.matrix(d_train[, vars_para_redundancia])
rho_cand <- cor(mat_train, method = "spearman")

dist_cand <- as.dist(1 - abs(rho_cand))
hc_cand <- hclust(dist_cand, method = "complete")
grupos_red <- cutree(hc_cand, h = 1 - UMBRAL_RHO_REDUNDANTE)

prioridad <- asociacion %>%
  filter(variable %in% vars_para_redundancia) %>%
  transmute(variable, fuerza = abs(rho_saifi))

tabla_redundancia <- tibble(
  variable = names(grupos_red),
  grupo_redundancia = as.integer(grupos_red)
) %>%
  left_join(prioridad, by = "variable") %>%
  group_by(grupo_redundancia) %>%
  arrange(desc(fuerza), .by_group = TRUE) %>%
  mutate(
    representante = first(variable),
    conservada_redundancia = variable == representante,
    tamano_grupo = n()
  ) %>%
  ungroup()

kable(
  tabla_redundancia %>%
    filter(tamano_grupo > 1) %>%
    transmute(
      grupo_redundancia, variable,
      fuerza = round(fuerza, 3),
      representante,
      decision = if_else(conservada_redundancia, "Conservar", "Eliminar por redundancia")
    ) %>%
    arrange(grupo_redundancia, desc(fuerza)),
  col.names = c("Grupo", "Variable", "|rho| con SAIFI", "Representante", "Decision"),
  caption = paste0("Grupos redundantes (|rho| >= ", UMBRAL_RHO_REDUNDANTE, ")")
)
```

```{r dendrograma, fig.width=10, fig.height=6.5}
png_dendro <- file.path(UBICACION_DATA, "dendrograma_candidatas_exante_mod.png")
plot_dendro <- function() {
  plot(hc_cand, main = "Agrupamiento de candidatas ex ante (1 - |rho| Spearman)",
       xlab = "", sub = "", cex = 0.75)
  abline(h = 1 - UMBRAL_RHO_REDUNDANTE, col = "#E84855", lty = 2, lwd = 1.5)
}

plot_dendro()

png(png_dendro, width = 10, height = 6.5, units = "in", res = 300, bg = "white")
plot_dendro()
invisible(dev.off())

if (dir.exists(path_img_tesis)) {
  file.copy(png_dendro, file.path(path_img_tesis, basename(png_dendro)), overwrite = TRUE)
}
```

## 5. Depuracion por multicolinealidad (VIF iterativo)

Sobre las representantes de cada grupo se calcula el VIF y se elimina de forma iterativa la
variable con VIF mas alto hasta que todas queden por debajo de `r UMBRAL_VIF`.

```{r vif}
vif_manual <- function(data, variables) {
  map_dfr(variables, function(v) {
    otras <- setdiff(variables, v)
    if (length(otras) == 0) {
      return(tibble(variable = v, vif = 1))
    }
    fmla <- as.formula(paste0("`", v, "` ~ ", paste0("`", otras, "`", collapse = " + ")))
    r2 <- summary(lm(fmla, data = data))$r.squared
    tibble(variable = v, vif = if (r2 >= 1) Inf else 1 / (1 - r2))
  }) %>%
    arrange(desc(vif))
}

vars_vif <- tabla_redundancia %>%
  filter(conservada_redundancia) %>%
  pull(variable)

vif_traza <- tibble()
eliminadas_vif <- character(0)

repeat {
  vif_actual <- vif_manual(d_train, vars_vif)
  peor <- vif_actual %>% slice_head(n = 1)

  vif_traza <- bind_rows(
    vif_traza,
    vif_actual %>% mutate(iteracion = length(eliminadas_vif) + 1)
  )

  if (!is.finite(peor$vif) || peor$vif < UMBRAL_VIF || length(vars_vif) <= 2) {
    break
  }

  eliminadas_vif <- c(eliminadas_vif, peor$variable)
  vars_vif <- setdiff(vars_vif, peor$variable)
}

vif_final <- vif_manual(d_train, vars_vif) %>%
  mutate(
    grupo = grupo_candidata(variable),
    vif = round(vif, 2),
    nivel = case_when(vif >= 10 ~ "Alta (>=10)", vif >= 5 ~ "Moderada (>=5)",
                      TRUE ~ "Baja (<5)")
  )

kable(vif_final %>% select(variable, grupo, vif, nivel),
      col.names = c("Variable", "Grupo", "VIF", "Nivel"),
      caption = "VIF del conjunto retenido tras la depuracion iterativa")

if (length(eliminadas_vif) == 0) {
  cat("Ninguna variable requirio eliminacion por VIF.\n")
} else {
  kable(
    vif_traza %>%
      filter(variable %in% eliminadas_vif) %>%
      group_by(variable) %>%
      slice_min(iteracion, with_ties = FALSE) %>%
      ungroup() %>%
      transmute(iteracion, variable, vif = round(vif, 2)) %>%
      arrange(iteracion),
    col.names = c("Iteracion", "Variable eliminada", "VIF al eliminarse"),
    caption = "Traza de eliminacion por multicolinealidad"
  )
}
```

```{r grafico-vif, fig.width=9, fig.height=6}
p_vif <- ggplot(vif_final, aes(x = fct_reorder(variable, vif), y = vif, fill = nivel)) +
  geom_col(width = 0.7) +
  geom_hline(yintercept = UMBRAL_VIF, linetype = "dashed", color = "#E84855", linewidth = 0.7) +
  coord_flip() +
  scale_fill_manual(values = c("Baja (<5)" = "#2A9D8F", "Moderada (>=5)" = "#F4A261",
                               "Alta (>=10)" = "#E84855"), name = "Nivel") +
  labs(
    title = "VIF del conjunto cuantitativo retenido",
    subtitle = paste0("Entrenamiento ", ANIO_TRAIN, "; linea punteada: umbral ", UMBRAL_VIF),
    x = NULL, y = "VIF"
  ) +
  theme_minimal(base_size = 11) +
  theme(plot.title = element_text(face = "bold"), legend.position = "bottom")

p_vif
guardar_plot(p_vif, "vif_cuanti_depurado_mod.png", 9, 6)
```

## 6. Bitacora de decisiones

```{r bitacora}
bitacora <- asociacion %>%
  select(variable, grupo, rho_saifi, fdr_saifi, rho_saidi, fdr_saidi) %>%
  left_join(
    tabla_redundancia %>% select(variable, grupo_redundancia, representante, tamano_grupo),
    by = "variable"
  ) %>%
  left_join(vif_final %>% select(variable, vif), by = "variable") %>%
  mutate(
    decision = case_when(
      variable %in% vars_varianza_nula ~ "Eliminar",
      variable %in% vars_sin_asociacion ~ "Eliminar",
      variable %in% eliminadas_vif ~ "Eliminar",
      !is.na(representante) & variable != representante ~ "Eliminar",
      variable %in% vars_vif ~ "Conservar",
      TRUE ~ "Eliminar"
    ),
    motivo = case_when(
      variable %in% vars_varianza_nula ~ "Varianza casi nula en entrenamiento",
      variable %in% vars_sin_asociacion ~
        paste0("Sin asociacion significativa con las respuestas (FDR ",
               UMBRAL_ALPHA_FDR * 100, "%)"),
      variable %in% eliminadas_vif ~ paste0("Multicolinealidad (VIF >= ", UMBRAL_VIF, ")"),
      !is.na(representante) & variable != representante ~
        paste0("Redundante con ", representante, " (|rho| >= ", UMBRAL_RHO_REDUNDANTE, ")"),
      variable %in% vars_vif ~ "Aporta señal ex ante, sin redundancia ni VIF alto",
      TRUE ~ "No retenida"
    )
  ) %>%
  arrange(decision, grupo, desc(abs(rho_saifi)))

bitacora_export <- bitacora %>%
  transmute(
    variable, grupo, decision, motivo,
    rho_SAIFI = round(rho_saifi, 4),
    fdr_SAIFI = signif(fdr_saifi, 4),
    rho_SAIDI = round(rho_saidi, 4),
    fdr_SAIDI = signif(fdr_saidi, 4),
    vif_final = round(vif, 3),
    grupo_redundancia, representante_redundancia = representante
  ) %>%
  bind_rows(
    excluidas_diseno %>%
      transmute(
        variable, grupo = "Excluida por diseño",
        decision = "Eliminar", motivo
      )
  ) %>%
  bind_rows(
    cobertura %>%
      filter(variable %in% vars_cobertura_baja) %>%
      transmute(
        variable, grupo,
        decision = "Eliminar",
        motivo = paste0("Cobertura insuficiente (", cobertura, "%)")
      )
  )

kable(
  bitacora %>%
    transmute(variable, grupo, decision, motivo,
              rho_saifi = round(rho_saifi, 3),
              vif = round(vif, 2)),
  col.names = c("Variable", "Grupo", "Decision", "Motivo", "rho (SAIFI)", "VIF"),
  caption = "Bitacora de depuracion cuantitativa"
)

kable(
  bitacora %>% count(decision, grupo, name = "n"),
  col.names = c("Decision", "Grupo", "Variables"),
  caption = "Resumen de decisiones por grupo"
)
```

## 7. Matriz de diseño depurada

Se exporta la matriz de diseño con las llaves (`id_cuadrante`, `semana`), la marca de particion
temporal, las respuestas `SAIFI` y `SAIDI`, el divisor `usuarios_totales`, el *offset* de
exposicion y las predictoras cuantitativas retenidas. `n_eventos` y `duracion_total` se conservan
como insumos de construccion e historico, no como variables a predecir. Las metricas de impacto
posterior no entran como predictoras: permanecen en `data_agrupada_mod.csv`.

```{r exportar}
vars_retenidas <- bitacora %>% filter(decision == "Conservar") %>% pull(variable)

vars_offset <- intersect("log_activos", vars_retenidas)

d_diseno <- d_completo %>%
  select(
    id_cuadrante, semana, anio, particion,
    SAIFI, SAIDI, usuarios_totales,
    n_eventos, duracion_total,
    any_of(vars_offset),
    all_of(setdiff(vars_retenidas, vars_offset))
  )

write_csv(d_diseno, path_salida_datos)
write_csv(bitacora_export, path_salida_bitacora)

kable(
  tibble(
    archivo = c(basename(path_salida_datos), basename(path_salida_bitacora)),
    filas = format(c(nrow(d_diseno), nrow(bitacora_export)), big.mark = ","),
    columnas = c(ncol(d_diseno), ncol(bitacora_export))
  ),
  col.names = c("Archivo exportado", "Filas", "Columnas"),
  caption = "Salidas del proceso de depuracion cuantitativa"
)

kable(
  d_diseno %>%
    count(particion, anio, name = "filas") %>%
    mutate(filas = format(filas, big.mark = ",")),
  col.names = c("Particion", "Año", "Filas"),
  caption = "Particion temporal de la matriz de diseño"
)

kable(
  tibble(columna = names(d_diseno), tipo = map_chr(d_diseno, ~ class(.x)[1])),
  col.names = c("Columna", "Tipo"),
  caption = "Estructura de data_modelado_cuanti.csv"
)

head(d_diseno)
```

## 8. Sintesis

```{r sintesis}
mejor_clima <- asociacion %>%
  filter(grupo == "Clima rezagado", !is.na(rho_saifi)) %>%
  slice_max(abs(rho_saifi), n = 1, with_ties = FALSE)

mejor_historico <- asociacion %>%
  filter(grupo == "Historico de eventos", !is.na(rho_saifi)) %>%
  slice_max(abs(rho_saifi), n = 1, with_ties = FALSE)

sintesis <- tibble(
  aspecto = c(
    "Candidatas ex ante evaluadas",
    "Retenidas para la matriz de diseño",
    "Eliminadas por redundancia",
    "Eliminadas por VIF",
    "Eliminadas por asociacion no significativa",
    "Mayor senal climatica rezagada",
    "Mayor senal del historico",
    "Filas utilizables tras rezagos"
  ),
  valor = c(
    as.character(length(candidatas)),
    as.character(length(vars_retenidas)),
    as.character(sum(bitacora$decision == "Eliminar" &
                       grepl("^Redundante", bitacora$motivo))),
    as.character(length(eliminadas_vif)),
    as.character(length(vars_sin_asociacion)),
    paste0(mejor_clima$variable, " (rho = ", round(mejor_clima$rho_saifi, 3), ")"),
    paste0(mejor_historico$variable, " (rho = ", round(mejor_historico$rho_saifi, 3), ")"),
    paste0(format(nrow(d_completo), big.mark = ","), " de ",
           format(nrow(d_feat), big.mark = ","))
  )
)

kable(sintesis, col.names = c("Aspecto", "Valor"),
      caption = "Sintesis de la depuracion cuantitativa")
```

El conjunto retenido constituye el bloque cuantitativo de la matriz de diseño de la Etapa 4.
La depuracion respeta la taxonomia de tres grupos: solo entran variables disponibles antes de la
semana pronosticada; `SAIFI` y `SAIDI` son las respuestas; y las metricas de impacto posterior
quedan fuera de la matriz de diseño como predictoras, sin ser eliminadas del panel.

Pendiente en la misma etapa: depuracion de variables **cualitativas** (codificacion de factores
*ex ante* y agrupamiento de niveles), estandarizacion de las continuas retenidas y validacion
cruzada de origen movil dentro de `r ANIO_TRAIN`.
