---
title: "Calculo de estadisticos descriptivos"
author: "Edwin Silva"
date: "`r Sys.Date()`"
output:
  html_document:
    toc: true
    toc_depth: 2
---

# Etapa 3 — Cálculo de estadísticos descriptivos (Sección 5.3.3)

Panel consolidado **activo × día** (`data_consolidada.csv`).  
Referencia metodológica: $N = A \times T = 47\,649 \times 1\,826 = 87\,007\,074$ filas.

Complementa el diagnóstico de faltantes (5.3.1) y de extremos (5.3.2) con medidas de
tendencia central y dispersión, proporción de ceros y frecuencias de variables categóricas.

En el código se accede a la duración mediante la columna `DURACION_min` del CSV; en la
tesis esta variable se denomina **DURACION** y sus valores están en **minutos**.

```{r setup}
library(tidyverse)
library(lubridate)
```

```{r entorno}
env_path <- file.path("..", "..", ".env")
if (file.exists(".env")) {
  readRenviron(".env")
} else if (file.exists(env_path)) {
  readRenviron(env_path)
}

UBICACION_DATA <- Sys.getenv("UBICACION_DATA")
if (UBICACION_DATA == "") {
  stop("UBICACION_DATA no esta definida. Verifica el archivo .env.")
}

path_consolidada <- file.path(UBICACION_DATA, "data_consolidada.csv")
if (!file.exists(path_consolidada)) {
  stop("No se encontro: ", path_consolidada)
}

path_img_tesis <- file.path("..", "my-paper-overleaf", "img")
```

```{r lectura}
message("Leyendo panel consolidado (puede tardar varios minutos)...")
tabla_base_consolidada <- read_csv(path_consolidada, show_col_types = FALSE)

if (!inherits(tabla_base_consolidada$FECHA_DIA, "Date")) {
  tabla_base_consolidada <- tabla_base_consolidada %>%
    mutate(FECHA_DIA = as.Date(FECHA_DIA))
}

N_panel <- nrow(tabla_base_consolidada)
N_panel
```

```{r definicion_grupos}
vars_clima <- c(
  "velocidad_viento_ms", "temperatura_media_c", "humedad_relativa_pct",
  "temperatura_minima_c", "temperatura_maxima_c", "precipitacion_total_mm"
)

vars_evento <- c(
  "CANTIDAD_ELEMENTOS", "CANTIDAD_USUARIOS", "DURACION_min", "FRECUENCIA"
)

vars_clima <- intersect(vars_clima, names(tabla_base_consolidada))
vars_evento <- intersect(vars_evento, names(tabla_base_consolidada))
```

## Función de resumen descriptivo

```{r funcion_resumen_descriptivo}
resumen_descriptivo <- function(x, incluir_pct_cero = FALSE) {
  n_total <- length(x)
  x_ok <- x[!is.na(x)]
  n <- length(x_ok)
  n_na <- n_total - n
  pct_na <- if (n_total > 0) round(100 * n_na / n_total, 4) else NA_real_

  if (n == 0) {
    return(tibble(
      n_total = n_total, n = 0L, n_na = n_na, pct_na = pct_na,
      pct_cero = NA_real_, media = NA_real_, sd = NA_real_,
      min = NA_real_, p25 = NA_real_, mediana = NA_real_,
      p75 = NA_real_, max = NA_real_, cv_pct = NA_real_
    ))
  }

  q <- quantile(x_ok, probs = c(0.25, 0.50, 0.75), names = FALSE)
  media_v <- mean(x_ok)
  sd_v <- sd(x_ok)
  pct_cero <- if (incluir_pct_cero) round(100 * mean(x_ok == 0), 4) else NA_real_
  cv_pct <- if (!is.na(media_v) && media_v != 0) round(100 * sd_v / abs(media_v), 4) else NA_real_

  tibble(
    n_total = n_total,
    n = n,
    n_na = n_na,
    pct_na = pct_na,
    pct_cero = pct_cero,
    media = round(media_v, 4),
    sd = round(sd_v, 4),
    min = min(x_ok),
    p25 = q[1],
    mediana = q[2],
    p75 = q[3],
    max = max(x_ok),
    cv_pct = cv_pct
  )
}
```

## Variables climáticas (panel completo, sin NA)

```{r descriptivo_clima}
resumen_descriptivo_clima <- map_dfr(
  vars_clima,
  ~ resumen_descriptivo(tabla_base_consolidada[[.x]]) %>%
    mutate(variable = .x, ambito = "panel_completo", .before = 1)
)

resumen_descriptivo_clima
```

## Altitud

```{r descriptivo_altitud}
resumen_descriptivo_altitud <- resumen_descriptivo(tabla_base_consolidada$ALTITUD) %>%
  mutate(variable = "ALTITUD", ambito = "panel_completo", .before = 1)

resumen_descriptivo_altitud
```

## Variables de severidad y continuidad

### Panel completo (incluye días sin evento = 0)

```{r descriptivo_evento_panel}
resumen_descriptivo_evento_panel <- map_dfr(
  vars_evento,
  ~ resumen_descriptivo(
    tabla_base_consolidada[[.x]],
    incluir_pct_cero = TRUE
  ) %>%
    mutate(variable = .x, ambito = "panel_completo", .before = 1)
)

resumen_descriptivo_evento_panel
```

### Días con evento (valor > 0)

```{r descriptivo_evento_positivo}
resumen_descriptivo_evento_positivo <- map_dfr(
  vars_evento,
  function(v) {
    x <- tabla_base_consolidada[[v]]
    x <- x[!is.na(x) & x > 0]
    resumen_descriptivo(x) %>%
      mutate(variable = v, ambito = "dias_con_evento", .before = 1)
  }
)

resumen_descriptivo_evento_positivo
```

## Variable categórica TIPO

```{r frecuencias_tipo}
frecuencias_tipo_filas <- tabla_base_consolidada %>%
  count(TIPO, name = "n_filas") %>%
  mutate(
    pct_filas = round(100 * n_filas / sum(n_filas), 4),
    tipo_conteo = "filas_panel"
  )

frecuencias_tipo_activos <- tabla_base_consolidada %>%
  distinct(ELEMENTO, TIPO) %>%
  count(TIPO, name = "n_activos") %>%
  mutate(
    pct_activos = round(100 * n_activos / sum(n_activos), 4),
    tipo_conteo = "activos_distintos"
  )

frecuencias_tipo <- bind_rows(
  frecuencias_tipo_filas %>%
    rename(n = n_filas, pct = pct_filas),
  frecuencias_tipo_activos %>%
    rename(n = n_activos, pct = pct_activos)
) %>%
  select(TIPO, tipo_conteo, n, pct)

frecuencias_tipo
```

## Resumen temporal (días con interrupción por año)

```{r eventos_por_anio}
eventos_por_anio <- tabla_base_consolidada %>%
  mutate(anio = year(FECHA_DIA)) %>%
  summarise(
    n_filas = n(),
    dias_con_elementos = sum(CANTIDAD_ELEMENTOS > 0, na.rm = TRUE),
    dias_con_usuarios = sum(CANTIDAD_USUARIOS > 0, na.rm = TRUE),
    dias_con_duracion = sum(DURACION_min > 0, na.rm = TRUE),
    dias_con_frecuencia = sum(FRECUENCIA > 0, na.rm = TRUE),
    .by = anio
  ) %>%
  mutate(
    pct_dias_con_evento = round(100 * dias_con_frecuencia / n_filas, 4)
  )

eventos_por_anio
```

## Gráficos

```{r grafico_frecuencias_tipo, fig.width=10, fig.height=5}
grafico_frecuencias_tipo <- frecuencias_tipo_filas %>%
  mutate(TIPO = fct_reorder(TIPO, n_filas)) %>%
  ggplot(aes(x = TIPO, y = n_filas, fill = TIPO)) +
  geom_col(width = 0.7, show.legend = FALSE) +
  geom_text(
    aes(label = paste0(format(n_filas, big.mark = "."), "\n(", pct_filas, "%)")),
    vjust = -0.2,
    size = 3.2,
    fontface = "bold"
  ) +
  scale_y_continuous(
    labels = scales::label_number(big.mark = "."),
    expand = expansion(mult = c(0, 0.15))
  ) +
  scale_fill_brewer(palette = "Pastel1") +
  labs(
    title = "Distribución de filas del panel por TIPO de activo",
    subtitle = paste0("N = ", format(N_panel, big.mark = "."), " observaciones activo × día"),
    x = "TIPO", y = "Número de filas"
  ) +
  theme_minimal(base_size = 12) +
  theme(
    plot.title = element_text(face = "bold"),
    axis.text.x = element_text(angle = 30, hjust = 1)
  )

grafico_frecuencias_tipo
```

```{r grafico_pct_cero_evento, fig.width=9, fig.height=5}
grafico_pct_cero_evento <- resumen_descriptivo_evento_panel %>%
  mutate(variable = fct_reorder(variable, pct_cero)) %>%
  ggplot(aes(x = variable, y = pct_cero, fill = variable)) +
  geom_col(width = 0.65, show.legend = FALSE) +
  geom_text(
    aes(label = paste0(round(pct_cero, 2), "%")),
    vjust = -0.3,
    fontface = "bold",
    size = 3.5
  ) +
  scale_fill_brewer(palette = "Set2") +
  scale_y_continuous(limits = c(0, 100), expand = expansion(mult = c(0, 0.08))) +
  labs(
    title = "Proporción de ceros en variables de interrupción",
    subtitle = "Panel completo (días sin evento = 0)",
    x = NULL, y = "% observaciones en cero"
  ) +
  theme_minimal(base_size = 12) +
  theme(
    plot.title = element_text(face = "bold"),
    axis.text.x = element_text(angle = 25, hjust = 1)
  )

grafico_pct_cero_evento
```

```{r grafico_medias_clima, fig.width=10, fig.height=5}
etiquetas_clima <- c(
  velocidad_viento_ms = "Viento (m/s)",
  temperatura_media_c = "Temp. media (°C)",
  humedad_relativa_pct = "Humedad (%)",
  temperatura_minima_c = "Temp. mín. (°C)",
  temperatura_maxima_c = "Temp. máx. (°C)",
  precipitacion_total_mm = "Precip. (mm)"
)

grafico_medias_clima <- resumen_descriptivo_clima %>%
  mutate(
    etiqueta = etiquetas_clima[variable],
    etiqueta = fct_reorder(etiqueta, media)
  ) %>%
  ggplot(aes(x = etiqueta, y = media, fill = etiqueta)) +
  geom_col(width = 0.7, show.legend = FALSE) +
  geom_errorbar(
    aes(ymin = media - sd, ymax = media + sd),
    width = 0.15,
    linewidth = 0.6
  ) +
  geom_text(aes(label = round(media, 2)), vjust = -0.5, fontface = "bold", size = 3.2) +
  scale_fill_brewer(palette = "Blues") +
  labs(
    title = "Media y desviación estándar — variables climáticas",
    subtitle = "Barras de error: ± 1 DE (observaciones sin NA)",
    x = NULL, y = "Valor"
  ) +
  theme_minimal(base_size = 12) +
  theme(
    plot.title = element_text(face = "bold"),
    axis.text.x = element_text(angle = 30, hjust = 1)
  )

grafico_medias_clima
```

```{r grafico_eventos_por_anio, fig.width=9, fig.height=5}
grafico_eventos_por_anio <- eventos_por_anio %>%
  ggplot(aes(x = factor(anio), y = dias_con_frecuencia)) +
  geom_col(fill = "#FFAB91", width = 0.65) +
  geom_line(aes(group = 1), color = "#D84315", linewidth = 1) +
  geom_point(color = "#D84315", size = 2.5) +
  geom_text(
    aes(label = format(dias_con_frecuencia, big.mark = ".")),
    vjust = -0.4,
    fontface = "bold",
    size = 3.2
  ) +
  scale_y_continuous(
    labels = scales::label_number(big.mark = "."),
    expand = expansion(mult = c(0, 0.12))
  ) +
  labs(
    title = "Días activo × día con al menos una interrupción (FRECUENCIA > 0)",
    subtitle = "Por año calendario",
    x = "Año", y = "Número de filas"
  ) +
  theme_minimal(base_size = 12) +
  theme(plot.title = element_text(face = "bold"))

grafico_eventos_por_anio
```

```{r grafico_mediana_evento, fig.width=9, fig.height=5}
grafico_mediana_evento <- resumen_descriptivo_evento_positivo %>%
  mutate(
    variable = fct_reorder(variable, mediana),
    etiqueta = paste0(round(mediana, 1), " (mediana)")
  ) %>%
  ggplot(aes(x = variable, y = mediana, fill = variable)) +
  geom_col(width = 0.65, show.legend = FALSE) +
  geom_text(aes(label = etiqueta), vjust = -0.3, fontface = "bold", size = 3.2) +
  scale_fill_brewer(palette = "Set3") +
  scale_y_continuous(expand = expansion(mult = c(0, 0.15))) +
  labs(
    title = "Mediana en días con evento (valor > 0)",
    subtitle = "Severidad y continuidad",
    x = NULL, y = "Mediana"
  ) +
  theme_minimal(base_size = 12) +
  theme(
    plot.title = element_text(face = "bold"),
    axis.text.x = element_text(angle = 25, hjust = 1)
  )

grafico_mediana_evento
```

## Exportar tablas y gráficos

```{r exportar}
# --- CSV en UBICACION_DATA ---
write_csv(
  resumen_descriptivo_clima,
  file.path(UBICACION_DATA, "resumen_descriptivo_clima.csv")
)
write_csv(
  resumen_descriptivo_altitud,
  file.path(UBICACION_DATA, "resumen_descriptivo_altitud.csv")
)
write_csv(
  resumen_descriptivo_evento_panel,
  file.path(UBICACION_DATA, "resumen_descriptivo_evento_panel.csv")
)
write_csv(
  resumen_descriptivo_evento_positivo,
  file.path(UBICACION_DATA, "resumen_descriptivo_evento_dias_evento.csv")
)
write_csv(
  frecuencias_tipo,
  file.path(UBICACION_DATA, "frecuencias_tipo.csv")
)
write_csv(
  eventos_por_anio,
  file.path(UBICACION_DATA, "resumen_eventos_por_anio.csv")
)

# Tabla unificada (todas las cuantitativas)
resumen_descriptivo_cuantitativas <- bind_rows(
  resumen_descriptivo_clima,
  resumen_descriptivo_altitud,
  resumen_descriptivo_evento_panel,
  resumen_descriptivo_evento_positivo
)
write_csv(
  resumen_descriptivo_cuantitativas,
  file.path(UBICACION_DATA, "resumen_descriptivo_cuantitativas.csv")
)

# --- PNG en UBICACION_DATA ---
graficos <- list(
  grafico_frecuencias_tipo = list(plot = grafico_frecuencias_tipo, w = 10, h = 5),
  grafico_pct_cero_evento = list(plot = grafico_pct_cero_evento, w = 9, h = 5),
  grafico_medias_clima = list(plot = grafico_medias_clima, w = 10, h = 5),
  grafico_eventos_por_anio = list(plot = grafico_eventos_por_anio, w = 9, h = 5),
  grafico_mediana_evento = list(plot = grafico_mediana_evento, w = 9, h = 5)
)

for (nom in names(graficos)) {
  archivo <- paste0(nom, ".png")
  ggsave(
    file.path(UBICACION_DATA, archivo),
    plot = graficos[[nom]]$plot,
    width = graficos[[nom]]$w,
    height = graficos[[nom]]$h,
    dpi = 300,
    bg = "white"
  )
  if (dir.exists(path_img_tesis)) {
    file.copy(
      file.path(UBICACION_DATA, archivo),
      file.path(path_img_tesis, archivo),
      overwrite = TRUE
    )
  }
}

message("Archivos guardados en: ", UBICACION_DATA)
if (dir.exists(path_img_tesis)) {
  message("Graficos copiados a: ", normalizePath(path_img_tesis))
}
```

## Archivos generados

| Archivo | Contenido |
|---------|-----------|
| `resumen_descriptivo_clima.csv` | Estadísticos climáticos (sin NA) |
| `resumen_descriptivo_altitud.csv` | Estadísticos de ALTITUD |
| `resumen_descriptivo_evento_panel.csv` | Evento/continuidad en panel completo (% ceros) |
| `resumen_descriptivo_evento_dias_evento.csv` | Evento/continuidad con valor > 0 |
| `resumen_descriptivo_cuantitativas.csv` | Unión de tablas cuantitativas |
| `frecuencias_tipo.csv` | Frecuencias por TIPO (filas y activos) |
| `resumen_eventos_por_anio.csv` | Días con interrupción por año |
| `grafico_*.png` | Cinco figuras para la tesis |
