---
title: "Calculo de estadisticos descriptivos"
author: "Edwin Silva Salas"
date: "`r Sys.Date()`"
output:
  html_document:
    toc: true
    toc_depth: 2
---

# Etapa 3 — Cálculo de estadísticos descriptivos (Sección 5.3.3)

Tabla agregada **cuadrante × semana** (`data_agrupada.csv`).

Complementa el diagnóstico de faltantes (5.3.1) y de extremos (5.3.2) con medidas de
tendencia central, dispersión, posición y forma, distribución de frecuencias y
representaciones gráficas. Los gráficos se guardan como PNG en `UBICACION_DATA`.

En el código la duración semanal se lee como `duracion_total` (horas acumuladas por cuadrante y semana).

```{r setup}
library(tidyverse)
library(lubridate)
```

```{r entorno}
env_path <- file.path("..", "..", ".env")
if (file.exists(".env")) {
  readRenviron(".env")
} else if (file.exists(env_path)) {
  readRenviron(env_path)
}

UBICACION_DATA <- Sys.getenv("UBICACION_DATA")
if (UBICACION_DATA == "") {
  stop("UBICACION_DATA no esta definida. Verifica el archivo .env.")
}

path_agrupada <- file.path(UBICACION_DATA, "data_agrupada.csv")
if (!file.exists(path_agrupada)) {
  stop("No se encontro: ", path_agrupada)
}

path_img_tesis <- file.path("..", "my-paper-overleaf", "img")
```

```{r lectura}
message("Leyendo tabla agrupada cuadrante x semana...")
tabla_base_agrupada <- read_csv(path_agrupada, show_col_types = FALSE)

if ("semana" %in% names(tabla_base_agrupada) &&
    !inherits(tabla_base_agrupada$semana, "Date")) {
  tabla_base_agrupada <- tabla_base_agrupada %>%
    mutate(semana = as.Date(semana))
}

N_panel <- nrow(tabla_base_agrupada)
dim(tabla_base_agrupada)
head(tabla_base_agrupada)
```

## Selección de variables de análisis

Las llaves y coordenadas (`id_cuadrante`, `semana`, `latitud`, `longitud`, `altitud`)
no son objeto de estadísticos descriptivos; se evalúan las variables de severidad,
clima semanal y continuidad.

```{r seleccion-variables}
vars_excluir <- c("id_cuadrante", "latitud", "longitud", "altitud")

vars_evaluar <- tabla_base_agrupada %>%
  select(where(is.numeric)) %>%
  names() %>%
  setdiff(vars_excluir)

vars_clima <- intersect(
  c(
    "temp_media_semana", "temp_max_semana", "temp_min_semana",
    "humedad_media_semana", "viento_medio_semana", "viento_max_semana",
    "precip_total_semana"
  ),
  vars_evaluar
)

vars_evento <- intersect(
  c("usuarios_afectados", "elementos_afectados", "n_eventos", "duracion_total"),
  vars_evaluar
)

vars_evaluar
```

## Medidas de tendencia central

Media, mediana y moda. Para variables discretas (conteos) la moda es el valor más
frecuente; para variables continuas se estima como el punto de máxima densidad.

```{r tendencia-central}
moda_discreta <- function(x) {
  x <- x[!is.na(x)]
  ux <- unique(x)
  ux[which.max(tabulate(match(x, ux)))]
}

moda_continua <- function(x) {
  x <- x[!is.na(x)]
  d <- density(x)
  d$x[which.max(d$y)]
}

tabla_tendencia_central <- map_dfr(vars_evaluar, function(v) {
  x <- tabla_base_agrupada[[v]]
  es_discreta <- all(x[!is.na(x)] == round(x[!is.na(x)]))
  tibble(
    variable = v,
    media    = mean(x, na.rm = TRUE),
    mediana  = median(x, na.rm = TRUE),
    moda     = if (es_discreta) moda_discreta(x) else moda_continua(x),
    tipo_moda = if (es_discreta) "valor mas frecuente" else "pico de densidad"
  )
}) %>%
  mutate(across(where(is.numeric), ~ round(., 3)))

tabla_tendencia_central

write_csv(
  tabla_tendencia_central,
  file.path(UBICACION_DATA, "estadisticos_tendencia_central_agrupada.csv")
)
```

## Medidas de dispersión

Rango, varianza, desviación estándar y coeficiente de variación (CV = s / media).

```{r dispersion}
tabla_dispersion <- map_dfr(vars_evaluar, function(v) {
  x <- tabla_base_agrupada[[v]]
  x <- x[!is.na(x)]
  tibble(
    variable  = v,
    minimo    = min(x),
    maximo    = max(x),
    rango     = max(x) - min(x),
    varianza  = var(x),
    desv_est  = sd(x),
    coef_var  = ifelse(mean(x) != 0, sd(x) / mean(x), NA_real_)
  )
}) %>%
  mutate(across(where(is.numeric), ~ round(., 3)))

tabla_dispersion

write_csv(
  tabla_dispersion,
  file.path(UBICACION_DATA, "estadisticos_dispersion_agrupada.csv")
)
```

## Medidas de posición

Cuartiles (Q1–Q3), deciles (D1–D9) y percentiles seleccionados (P1, P5, P95, P99).

```{r posicion-cuartiles}
tabla_cuartiles <- map_dfr(vars_evaluar, function(v) {
  x <- tabla_base_agrupada[[v]]
  q <- quantile(x, probs = c(0.25, 0.50, 0.75), na.rm = TRUE, names = FALSE)
  tibble(variable = v, Q1 = q[1], Q2_mediana = q[2], Q3 = q[3], IQR = q[3] - q[1])
}) %>%
  mutate(across(where(is.numeric), ~ round(., 3)))

tabla_cuartiles

write_csv(
  tabla_cuartiles,
  file.path(UBICACION_DATA, "estadisticos_cuartiles_agrupada.csv")
)
```

```{r posicion-deciles}
tabla_deciles <- map_dfr(vars_evaluar, function(v) {
  x <- tabla_base_agrupada[[v]]
  d <- quantile(x, probs = seq(0.1, 0.9, by = 0.1), na.rm = TRUE, names = FALSE)
  tibble(variable = v) %>%
    bind_cols(set_names(as.list(d), paste0("D", 1:9)))
}) %>%
  mutate(across(where(is.numeric), ~ round(., 3)))

tabla_deciles

write_csv(
  tabla_deciles,
  file.path(UBICACION_DATA, "estadisticos_deciles_agrupada.csv")
)
```

```{r posicion-percentiles}
tabla_percentiles <- map_dfr(vars_evaluar, function(v) {
  x <- tabla_base_agrupada[[v]]
  p <- quantile(x, probs = c(0.01, 0.05, 0.95, 0.99), na.rm = TRUE, names = FALSE)
  tibble(variable = v, P1 = p[1], P5 = p[2], P95 = p[3], P99 = p[4])
}) %>%
  mutate(across(where(is.numeric), ~ round(., 3)))

tabla_percentiles

write_csv(
  tabla_percentiles,
  file.path(UBICACION_DATA, "estadisticos_percentiles_agrupada.csv")
)
```

## Medidas de forma

Asimetría (coeficiente de Fisher) y curtosis (con exceso respecto a la normal).

```{r forma}
asimetria <- function(x) {
  x <- x[!is.na(x)]
  m <- mean(x); s <- sd(x)
  mean((x - m)^3) / s^3
}

curtosis <- function(x) {
  x <- x[!is.na(x)]
  m <- mean(x); s <- sd(x)
  mean((x - m)^4) / s^4
}

tabla_forma <- map_dfr(vars_evaluar, function(v) {
  x <- tabla_base_agrupada[[v]]
  tibble(
    variable        = v,
    asimetria       = asimetria(x),
    curtosis        = curtosis(x),
    exceso_curtosis = curtosis(x) - 3
  )
}) %>%
  mutate(
    across(where(is.numeric), ~ round(., 3)),
    interpretacion_asimetria = case_when(
      asimetria > 0.5  ~ "asimetria positiva (cola derecha)",
      asimetria < -0.5 ~ "asimetria negativa (cola izquierda)",
      TRUE             ~ "aprox. simetrica"
    ),
    interpretacion_curtosis = case_when(
      exceso_curtosis > 0.5  ~ "leptocurtica (colas pesadas)",
      exceso_curtosis < -0.5 ~ "platicurtica (colas livianas)",
      TRUE                   ~ "mesocurtica (aprox. normal)"
    )
  )

tabla_forma

write_csv(
  tabla_forma,
  file.path(UBICACION_DATA, "estadisticos_forma_agrupada.csv")
)
```

## Distribución de frecuencias

La tabla agrupada no contiene variables categóricas nativas, por lo que se construye
la categoría **actividad semanal del cuadrante** a partir de `n_eventos`. Se reportan
frecuencias absolutas, relativas y acumuladas.

```{r frecuencias}
tabla_frecuencias <- tabla_base_agrupada %>%
  mutate(
    categoria_actividad = case_when(
      n_eventos == 0              ~ "Sin eventos",
      n_eventos == 1              ~ "1 evento",
      n_eventos >= 2 & n_eventos <= 5 ~ "2 a 5 eventos",
      n_eventos > 5               ~ "Mas de 5 eventos"
    ),
    categoria_actividad = factor(
      categoria_actividad,
      levels = c("Sin eventos", "1 evento", "2 a 5 eventos", "Mas de 5 eventos")
    )
  ) %>%
  count(categoria_actividad, name = "frec_absoluta") %>%
  mutate(
    frec_relativa      = round(frec_absoluta / sum(frec_absoluta), 4),
    frec_rel_pct       = round(100 * frec_relativa, 2),
    frec_abs_acumulada = cumsum(frec_absoluta),
    frec_rel_acumulada = round(cumsum(frec_relativa), 4)
  )

tabla_frecuencias

write_csv(
  tabla_frecuencias,
  file.path(UBICACION_DATA, "frecuencias_actividad_semanal_agrupada.csv")
)
```

## Representación gráfica

Todos los gráficos se guardan como PNG en `UBICACION_DATA` y se copian a la carpeta
de imágenes de la tesis si está disponible.

```{r funcion-guardar}
guardar_plot <- function(plot, archivo, width, height) {
  ggsave(
    file.path(UBICACION_DATA, archivo),
    plot = plot,
    width = width,
    height = height,
    dpi = 300,
    bg = "white"
  )
  if (dir.exists(path_img_tesis)) {
    file.copy(
      file.path(UBICACION_DATA, archivo),
      file.path(path_img_tesis, archivo),
      overwrite = TRUE
    )
  }
}
```

### Histogramas

```{r histogramas, fig.width=11, fig.height=8}
histograma_descriptivo <- tabla_base_agrupada %>%
  select(all_of(vars_evaluar)) %>%
  pivot_longer(everything(), names_to = "variable", values_to = "valor") %>%
  filter(!is.na(valor)) %>%
  ggplot(aes(x = valor)) +
  geom_histogram(bins = 40, fill = "#90CAF9", color = "white") +
  facet_wrap(~ variable, scales = "free", ncol = 3) +
  labs(
    title = "Histogramas — estadística descriptiva",
    subtitle = paste0("Data agrupada cuadrante x semana | N = ", format(N_panel, big.mark = ",")),
    x = NULL, y = "Frecuencia"
  ) +
  theme_minimal(base_size = 11) +
  theme(plot.title = element_text(face = "bold"))

histograma_descriptivo

guardar_plot(histograma_descriptivo, "histograma_descriptivo_agrupada.png", 11, 8)
```

### Diagramas de caja (boxplot)

```{r boxplots, fig.width=11, fig.height=8}
boxplot_descriptivo <- tabla_base_agrupada %>%
  select(all_of(vars_evaluar)) %>%
  pivot_longer(everything(), names_to = "variable", values_to = "valor") %>%
  filter(!is.na(valor)) %>%
  ggplot(aes(x = variable, y = valor)) +
  geom_boxplot(fill = "#A5D6A7", outlier.alpha = 0.15, outlier.size = 0.6) +
  facet_wrap(~ variable, scales = "free", ncol = 3) +
  labs(
    title = "Diagramas de caja — estadística descriptiva",
    subtitle = paste0("Data agrupada cuadrante x semana | N = ", format(N_panel, big.mark = ",")),
    x = NULL, y = NULL
  ) +
  theme_minimal(base_size = 11) +
  theme(
    axis.text.x = element_blank(),
    plot.title = element_text(face = "bold")
  )

boxplot_descriptivo

guardar_plot(boxplot_descriptivo, "boxplot_descriptivo_agrupada.png", 11, 8)
```

### Gráfico de barras (frecuencias de actividad semanal)

```{r barras, fig.width=9, fig.height=5.5}
grafico_barras <- tabla_frecuencias %>%
  ggplot(aes(x = categoria_actividad, y = frec_absoluta, fill = categoria_actividad)) +
  geom_col(width = 0.65, show.legend = FALSE) +
  geom_text(
    aes(label = paste0(format(frec_absoluta, big.mark = ","), "\n(", frec_rel_pct, "%)")),
    vjust = -0.25, size = 3.4, fontface = "bold"
  ) +
  scale_fill_manual(values = c("#CFD8DC", "#90CAF9", "#FFCC80", "#EF9A9A")) +
  scale_y_continuous(labels = scales::comma, expand = expansion(mult = c(0, 0.18))) +
  labs(
    title = "Frecuencia de semanas-cuadrante segun actividad de eventos",
    subtitle = "Frecuencia absoluta y relativa (%)",
    x = "Categoria de actividad semanal",
    y = "Numero de filas (cuadrante x semana)"
  ) +
  theme_minimal(base_size = 12) +
  theme(plot.title = element_text(face = "bold"))

grafico_barras

guardar_plot(grafico_barras, "grafico_barras_actividad_agrupada.png", 9, 5.5)
```

### Gráfico de pastel

```{r pastel, fig.width=8, fig.height=6}
grafico_pastel <- tabla_frecuencias %>%
  ggplot(aes(x = "", y = frec_absoluta, fill = categoria_actividad)) +
  geom_col(width = 1, color = "white") +
  coord_polar(theta = "y") +
  geom_text(
    aes(label = paste0(frec_rel_pct, "%")),
    position = position_stack(vjust = 0.5),
    size = 3.6, fontface = "bold"
  ) +
  scale_fill_manual(
    values = c("#CFD8DC", "#90CAF9", "#FFCC80", "#EF9A9A"),
    name = "Actividad semanal"
  ) +
  labs(
    title = "Distribucion porcentual de semanas-cuadrante por actividad",
    subtitle = paste0("N = ", format(N_panel, big.mark = ","), " filas")
  ) +
  theme_void(base_size = 12) +
  theme(plot.title = element_text(face = "bold", hjust = 0.5),
        plot.subtitle = element_text(hjust = 0.5))

grafico_pastel

guardar_plot(grafico_pastel, "grafico_pastel_actividad_agrupada.png", 8, 6)
```

### Curvas de densidad

```{r densidad, fig.width=11, fig.height=6}
curvas_densidad <- tabla_base_agrupada %>%
  select(all_of(vars_clima)) %>%
  pivot_longer(everything(), names_to = "variable", values_to = "valor") %>%
  filter(!is.na(valor)) %>%
  ggplot(aes(x = valor)) +
  geom_density(fill = "#B39DDB", alpha = 0.6, color = "#5E35B1") +
  facet_wrap(~ variable, scales = "free", ncol = 3) +
  labs(
    title = "Curvas de densidad — variables climaticas semanales",
    subtitle = paste0("Data agrupada cuadrante x semana | N = ", format(N_panel, big.mark = ",")),
    x = NULL, y = "Densidad"
  ) +
  theme_minimal(base_size = 11) +
  theme(plot.title = element_text(face = "bold"))

curvas_densidad

guardar_plot(curvas_densidad, "curvas_densidad_clima_agrupada.png", 11, 6)
```

```{r densidad-evento, fig.width=11, fig.height=5}
curvas_densidad_evento <- tabla_base_agrupada %>%
  select(all_of(vars_evento)) %>%
  pivot_longer(everything(), names_to = "variable", values_to = "valor") %>%
  filter(!is.na(valor), valor > 0) %>%
  ggplot(aes(x = log1p(valor))) +
  geom_density(fill = "#FFAB91", alpha = 0.6, color = "#D84315") +
  facet_wrap(~ variable, scales = "free", ncol = 2) +
  labs(
    title = "Curvas de densidad — severidad y continuidad (semanas con evento)",
    subtitle = "Escala log(1 + x) por la fuerte asimetria de estas variables",
    x = "log(1 + valor)", y = "Densidad"
  ) +
  theme_minimal(base_size = 11) +
  theme(plot.title = element_text(face = "bold"))

curvas_densidad_evento

guardar_plot(curvas_densidad_evento, "curvas_densidad_evento_agrupada.png", 11, 5)
```

## Resumen de archivos exportados

```{r resumen-exportes}
archivos <- c(
  "estadisticos_tendencia_central_agrupada.csv",
  "estadisticos_dispersion_agrupada.csv",
  "estadisticos_cuartiles_agrupada.csv",
  "estadisticos_deciles_agrupada.csv",
  "estadisticos_percentiles_agrupada.csv",
  "estadisticos_forma_agrupada.csv",
  "frecuencias_actividad_semanal_agrupada.csv",
  "histograma_descriptivo_agrupada.png",
  "boxplot_descriptivo_agrupada.png",
  "grafico_barras_actividad_agrupada.png",
  "grafico_pastel_actividad_agrupada.png",
  "curvas_densidad_clima_agrupada.png",
  "curvas_densidad_evento_agrupada.png"
)

tibble(
  archivo = archivos,
  existe  = file.exists(file.path(UBICACION_DATA, archivos))
)

message("Estadisticos y graficos guardados en: ", UBICACION_DATA)
```
