---
title: "Consolidacion de la informacion"
author: "Edwin Silva"
date: "`r Sys.Date()`"
output:
  html_document:
    toc: true
    toc_depth: 3
---

# Creacion de data final consolidada



## Librerias

```{r}
library(tidyverse)
library(lubridate)
```

## Sincronizar con variable de entorno

```{r}
# Cargar variables de entorno desde .env (raiz del proyecto)
env_path <- file.path("..", "..", ".env")
if (file.exists(".env")) {
  readRenviron(".env")
} else if (file.exists(env_path)) {
  readRenviron(env_path)
}

UBICACION_DATA <- Sys.getenv("UBICACION_DATA")
if (UBICACION_DATA == "") {
  stop("UBICACION_DATA no esta definida. Verifica el archivo .env.")
}


```

## Carga de datos TIPO_ELEMENTO

```{r}
path_tipo_elemento <- file.path(UBICACION_DATA, "tipo_elemento.csv")
tipo_elemento <- read_csv(path_tipo_elemento, show_col_types = FALSE)

# eliminar la columna Ubicacion de tipo_elemento
tipo_elemento <- tipo_elemento %>%
  select(-UBICACION)

dim(tipo_elemento)
n_distinct(tipo_elemento$ELEMENTO)
```

## Paso 5.2.1.4 — Panel activo × día

Construcción de la tabla base consolidada según el paso **5.2.1.4** de `metodologia.tex`: producto cartesiano entre el inventario georreferenciado (`tipo_elemento`, Tabla 5.5) y el calendario diario **2021-01-01** a **2025-12-31**, con campo `FECHA_DIA`. Cardinal teórico: **$N = A \times T$** (en la corrida de referencia: $A = 47\,649$, $T = 1\,826$, $N = 87\,007\,074$).

```{r paso-5-2-1-4}
# Inventario de activos sin duplicados por ELEMENTO
inventario_activos <- tipo_elemento %>%
  distinct(ELEMENTO, .keep_all = TRUE)

duplicados_inventario <- nrow(tipo_elemento) - nrow(inventario_activos)
if (duplicados_inventario > 0) {
  message("Registros duplicados eliminados en inventario: ", duplicados_inventario)
}

# Calendario diario del periodo de análisis
calendario_diario <- tibble(
  FECHA_DIA = seq(
    from = as.Date("2021-01-01"),
    to   = as.Date("2025-12-31"),
    by   = "day"
  )
)

# Producto cartesiano activo × día
data_consolidada <- inventario_activos %>%
  crossing(calendario_diario) %>%
  select(ELEMENTO, TIPO, LATITUD, LONGITUD, ALTITUD, FECHA_DIA)

# Validación N = A × T (referencia metodologia: A = 47 649, T = 1 826, N = 87 007 074)
A <- nrow(inventario_activos)
T <- nrow(calendario_diario)
N <- nrow(data_consolidada)

validacion_panel <- tibble(
  activos_A = A,
  dias_T = T,
  observaciones_N = N,
  esperado_AxT = A * T,
  coincide = N == A * T
)

validacion_panel
head(data_consolidada, 10)
dim(data_consolidada)
```

**Nota:** este panel tiene **$N = 87\,007\,074$** filas (`$A \times T$`, con $A$ y $T$ de `validacion_panel`). Requiere memoria RAM considerable; para inspección use `head()` o filtros por activo/fecha en lugar de `View()` completo.


## Paso 5.2.1.5 — Integración de CANTIDAD_ELEMENTOS y CANTIDAD_USUARIOS

Sobre el panel del paso 5.2.1.4 ($N = A \times T$ filas). Se toman los valores directamente de `tabla_eventos_ajustado.csv` (`ELEMENTOS_AFECTADOS` y `USUARIOS_AFECTADOS`), asociados al activo (`ELEMENTO` = `COMPONENTE_FALLADO`) cuando `as.Date(FECHA_DESCONEXION) = FECHA_DIA`. El `left_join` **no cambia** el número de filas del panel. Si el mismo activo tuvo varias desconexiones el mismo día, **no se suman** los valores: se conserva un único registro por par activo–día (el primero por `ID_EVENTO`).

```{r paso-5-2-1-5}
tabla_eventos <- read_csv(
  file.path(UBICACION_DATA, "tabla_eventos_ajustado.csv"),
  show_col_types = FALSE
) %>%
  mutate(
    FECHA_DESCONEXION = dmy_hm(FECHA_DESCONEXION),
    FECHA_CONEXION = dmy_hm(FECHA_CONEXION),
    FECHA_DIA = as.Date(FECHA_DESCONEXION)
  )

# Severidad por evento desde el mismo archivo de eventos ajustados
eventos_afectacion_crudo <- tabla_eventos %>%
  distinct(ID_EVENTO, FECHA_DIA, COMPONENTE_FALLADO, .keep_all = TRUE) %>%
  transmute(
    ELEMENTO = COMPONENTE_FALLADO,
    FECHA_DIA,
    ID_EVENTO,
    CANTIDAD_ELEMENTOS = ELEMENTOS_AFECTADOS,
    CANTIDAD_USUARIOS = USUARIOS_AFECTADOS
  )

duplicados_mismo_dia <- eventos_afectacion_crudo %>%
  count(ELEMENTO, FECHA_DIA, name = "n_eventos") %>%
  filter(n_eventos > 1)

afectacion_activo_dia <- eventos_afectacion_crudo %>%
  group_by(ELEMENTO, FECHA_DIA) %>%
  arrange(ID_EVENTO, .by_group = TRUE) %>%
  slice(1) %>%
  ungroup() %>%
  select(ELEMENTO, FECHA_DIA, CANTIDAD_ELEMENTOS, CANTIDAD_USUARIOS)

# Integración al panel activo × día
data_consolidada <- data_consolidada %>%
  left_join(afectacion_activo_dia, by = c("ELEMENTO", "FECHA_DIA")) %>%
  mutate(
    CANTIDAD_ELEMENTOS = replace_na(CANTIDAD_ELEMENTOS, 0),
    CANTIDAD_USUARIOS = replace_na(CANTIDAD_USUARIOS, 0)
  )

# Control: activo 1T00018 el 2025-10-12 debe ser 1 elemento y 92 usuarios
control_1T00018 <- data_consolidada %>%
  filter(ELEMENTO == "1T00018", FECHA_DIA == as.Date("2025-10-12")) %>%
  select(ELEMENTO, FECHA_DIA, CANTIDAD_ELEMENTOS, CANTIDAD_USUARIOS)

validacion_paso_5 <- tibble(
  filas_panel = nrow(data_consolidada),
  coincide_N_paso_4 = nrow(data_consolidada) == N,
  activos_dia_con_afectacion = nrow(afectacion_activo_dia),
  activos_dia_con_varias_desconexiones = nrow(duplicados_mismo_dia),
  filas_con_cant_elementos_mayor_0 = sum(data_consolidada$CANTIDAD_ELEMENTOS > 0),
  filas_con_cant_usuarios_mayor_0 = sum(data_consolidada$CANTIDAD_USUARIOS > 0)
)

validacion_paso_5
control_1T00018
head(
  data_consolidada %>%
    filter(CANTIDAD_ELEMENTOS > 0 | CANTIDAD_USUARIOS > 0),
  10
)

dim(data_consolidada)
```

## Paso 5.2.1.6 — Integración de variables climáticas (NASA POWER)

Sobre el panel del paso 5.2.1.5 (mismo $N = A \times T$). Se integran las variables climáticas desde `nasa_consolidado.csv` mediante `left_join` por `ELEMENTO = origen_ELEMENTO` y `FECHA_DIA = fecha_consulta`, sin alterar el cardinal del panel.

```{r paso-5-2-1-6}
path_nasa_ubicacion <- file.path(
  UBICACION_DATA,
  "Distribución de Cuadrantes",
  "Output_Raw_API_NASA",
  "nasa_power_por_puntos",
  "nasa_consolidado.csv"
)
path_nasa_descargas <- file.path("C:/Users/ESILVAS/Downloads", "nasa_consolidado.csv")

path_nasa_consolidado <- if (file.exists(path_nasa_ubicacion)) {
  path_nasa_ubicacion
} else if (file.exists(path_nasa_descargas)) {
  path_nasa_descargas
} else {
  stop("No se encontro nasa_consolidado.csv en UBICACION_DATA ni en Downloads.")
}

vars_clima <- c(
  "fecha_consulta",
  "origen_ELEMENTO",
  "velocidad_viento_ms",
  "temperatura_media_c",
  "humedad_relativa_pct",
  "temperatura_minima_c",
  "temperatura_maxima_c",
  "precipitacion_total_mm"
)

nasa_clima <- read_csv(
  path_nasa_consolidado,
  col_select = all_of(vars_clima),
  show_col_types = FALSE
) %>%
  mutate(FECHA_DIA = as.Date(fecha_consulta)) %>%
  rename(ELEMENTO = origen_ELEMENTO) %>%
  select(
    ELEMENTO,
    FECHA_DIA,
    velocidad_viento_ms,
    temperatura_media_c,
    humedad_relativa_pct,
    temperatura_minima_c,
    temperatura_maxima_c,
    precipitacion_total_mm
  ) %>%
  distinct(ELEMENTO, FECHA_DIA, .keep_all = TRUE)

data_consolidada <- data_consolidada %>%
  left_join(nasa_clima, by = c("ELEMENTO", "FECHA_DIA"))

validacion_paso_6 <- tibble(
  filas_panel = nrow(data_consolidada),
  coincide_N_paso_4 = nrow(data_consolidada) == N,
  filas_nasa_clima = nrow(nasa_clima),
  filas_con_clima = sum(!is.na(data_consolidada$velocidad_viento_ms)),
  filas_sin_clima = sum(is.na(data_consolidada$velocidad_viento_ms))
)

validacion_paso_6
head(
  data_consolidada %>%
    filter(!is.na(velocidad_viento_ms)),
  10
)
names(data_consolidada)
dim(data_consolidada)
```

## Paso 5.2.1.7 — Agregación de variables objetivo (DURACION y FRECUENCIA)

Sobre el panel del paso 5.2.1.6 (mismo $N = A \times T$). Según el paso **5.2.1.7** de `metodologia.tex`, usando la Tabla 5.1 (`tabla_eventos_ajustado.csv`). La variable **DURACION** (minutos) se guarda en el CSV con el nombre de columna `DURACION_min`:

- **DURACION** (columna `DURACION_min`): duración del evento en minutos, **prorrateada por día**. Cuando un evento abarca varios días (`FECHA_DESCONEXION` y `FECHA_CONEXION` en fechas distintas), su duración se reparte entre cada `FECHA_DIA` según los minutos que el evento ocupa dentro de ese día (intersección del intervalo del evento con cada día calendario). Para un evento de 3 días, el primer día recibe los minutos desde `FECHA_DESCONEXION` hasta medianoche, los días intermedios reciben 1.440 min cada uno, y el último día recibe los minutos desde medianoche hasta `FECHA_CONEXION`.
- **FRECUENCIA:** número de desconexiones cuyo inicio (`FECHA_DESCONEXION`) ocurre en ese día (no se prorratea; se cuenta en el día de inicio).
- Sin interrupción en el día: `DURACION_min = 0` y `FRECUENCIA = 0`.
- Varios eventos que ocupan el mismo día: se suman las duraciones prorrateadas de cada uno.
- La Tabla~5.1 puede repetir el mismo \texttt{ID\_EVENTO} con distintas \texttt{FECHA\_CONEXION}; se conserva una fila por evento con \texttt{min(FECHA\_DESCONEXION)} y \texttt{max(FECHA\_CONEXION)}.

```{r paso-5-2-1-7}
if (!exists("tabla_eventos")) {
  tabla_eventos <- read_csv(
    file.path(UBICACION_DATA, "tabla_eventos_ajustado.csv"),
    show_col_types = FALSE
  )
}

# El paso 5 solo garantizaba FECHA_DESCONEXION; ambas deben ser POSIXct
tabla_eventos <- tabla_eventos %>%
  mutate(
    FECHA_DESCONEXION = if (inherits(FECHA_DESCONEXION, "POSIXt")) {
      FECHA_DESCONEXION
    } else {
      dmy_hm(FECHA_DESCONEXION)
    },
    FECHA_CONEXION = if (inherits(FECHA_CONEXION, "POSIXt")) {
      FECHA_CONEXION
    } else {
      dmy_hm(FECHA_CONEXION)
    }
  )

# Un registro por evento: la tabla repite ID_EVENTO con FECHA_CONEXION actualizada
eventos_continuidad <- tabla_eventos %>%
  filter(
    !is.na(FECHA_DESCONEXION),
    !is.na(FECHA_CONEXION),
    !is.na(COMPONENTE_FALLADO),
    COMPONENTE_FALLADO != ""
  ) %>%
  group_by(ID_EVENTO, COMPONENTE_FALLADO) %>%
  summarise(
    FECHA_DESCONEXION = min(FECHA_DESCONEXION, na.rm = TRUE),
    FECHA_CONEXION = max(FECHA_CONEXION, na.rm = TRUE),
    .groups = "drop"
  ) %>%
  filter(FECHA_CONEXION >= FECHA_DESCONEXION)

# DURACION_min: prorrateada por día (minutos del evento que caen en cada FECHA_DIA).
# Se expande cada evento a una fila por día abarcado y se calcula la intersección
# del intervalo [FECHA_DESCONEXION, FECHA_CONEXION] con cada día calendario.
duracion_dia <- eventos_continuidad %>%
  mutate(
    ELEMENTO = COMPONENTE_FALLADO,
    n_dias = as.integer(as.Date(FECHA_CONEXION) - as.Date(FECHA_DESCONEXION)) + 1L
  ) %>%
  uncount(n_dias, .id = "i") %>%
  mutate(
    FECHA_DIA = as.Date(FECHA_DESCONEXION) + (i - 1L),
    inicio_dia = as.POSIXct(FECHA_DIA, tz = "UTC"),
    fin_dia = inicio_dia + days(1),
    overlap_inicio = pmax(FECHA_DESCONEXION, inicio_dia),
    overlap_fin = pmin(FECHA_CONEXION, fin_dia),
    DURACION_min = as.numeric(
      difftime(overlap_fin, overlap_inicio, units = "mins")
    )
  ) %>%
  filter(DURACION_min > 0) %>%
  group_by(ELEMENTO, FECHA_DIA) %>%
  summarise(DURACION_min = sum(DURACION_min, na.rm = TRUE), .groups = "drop")

# FRECUENCIA: desconexiones cuyo inicio (FECHA_DESCONEXION) ocurre en el día.
frecuencia_dia <- eventos_continuidad %>%
  mutate(
    ELEMENTO = COMPONENTE_FALLADO,
    FECHA_DIA = as.Date(FECHA_DESCONEXION)
  ) %>%
  group_by(ELEMENTO, FECHA_DIA) %>%
  summarise(FRECUENCIA = n(), .groups = "drop")

continuidad_activo_dia <- full_join(
  duracion_dia, frecuencia_dia,
  by = c("ELEMENTO", "FECHA_DIA")
) %>%
  mutate(
    DURACION_min = replace_na(DURACION_min, 0),
    FRECUENCIA = replace_na(FRECUENCIA, 0)
  )

data_consolidada <- data_consolidada %>%
  left_join(continuidad_activo_dia, by = c("ELEMENTO", "FECHA_DIA")) %>%
  mutate(
    DURACION_min = replace_na(DURACION_min, 0),
    FRECUENCIA = replace_na(FRECUENCIA, 0)
  )

validacion_paso_7 <- tibble(
  eventos_validos = nrow(eventos_continuidad),
  activos_dia_continuidad = nrow(continuidad_activo_dia),
  filas_panel = nrow(data_consolidada),
  coincide_N_paso_4 = nrow(data_consolidada) == N,
  activos_dia_con_duracion = sum(data_consolidada$DURACION_min > 0),
  activos_dia_con_frecuencia = sum(data_consolidada$FRECUENCIA > 0),
  filas_sin_interrupcion = sum(
    data_consolidada$DURACION_min == 0 & data_consolidada$FRECUENCIA == 0
  )
)

validacion_paso_7

# Control BELC35 26/09/2024: eventos que tocan el día y su aporte prorrateado.
# DURACION_min del panel = suma de los minutos de cada evento que caen dentro del día.
control_belc35_20240926 <- eventos_continuidad %>%
  filter(
    COMPONENTE_FALLADO == "BELC35",
    as.Date(FECHA_DESCONEXION) <= as.Date("2024-09-26"),
    as.Date(FECHA_CONEXION) >= as.Date("2024-09-26")
  ) %>%
  mutate(
    inicio_dia = as.POSIXct(as.Date("2024-09-26"), tz = "UTC"),
    fin_dia = inicio_dia + days(1),
    DURACION_min_dia = as.numeric(
      difftime(
        pmin(FECHA_CONEXION, fin_dia),
        pmax(FECHA_DESCONEXION, inicio_dia),
        units = "mins"
      )
    ),
    DURACION_min_evento_total = as.numeric(
      difftime(FECHA_CONEXION, FECHA_DESCONEXION, units = "mins")
    )
  ) %>%
  arrange(FECHA_DESCONEXION)

control_belc35_panel <- data_consolidada %>%
  filter(ELEMENTO == "BELC35", FECHA_DIA == as.Date("2024-09-26")) %>%
  select(ELEMENTO, FECHA_DIA, DURACION_min, FRECUENCIA)

control_belc35_20240926
control_belc35_panel

head(
  data_consolidada %>%
    filter(DURACION_min > 0 | FRECUENCIA > 0),
  10
)
names(data_consolidada)
dim(data_consolidada)

muestra_interrupciones <- data_consolidada %>%
  filter(DURACION_min > 0 | FRECUENCIA > 0) %>%
  slice(1:10000)

if (nrow(muestra_interrupciones) == 0) {
  stop(
    "No hay filas con DURACION_min > 0 o FRECUENCIA > 0. ",
    "Revise eventos_validos en validacion_paso_7 y el parseo de fechas."
  )
}

path_muestra <- file.path(UBICACION_DATA, "data_consolidada_10000.csv")
write_csv(muestra_interrupciones, path_muestra)
message("Exportadas ", nrow(muestra_interrupciones), " filas a: ", path_muestra)


path_completly_data <- file.path(UBICACION_DATA, "data_consolidada.csv")
write_csv(data_consolidada, path_completly_data)
message("Exportadas ", nrow(data_consolidada), " filas a: ", path_completly_data)


```

# leer la data consolidada data_consolidada.csv de la ubicacion de la variable de entorno UBICACION_DATA
```{r}
data_consolidada <- read_csv(file.path(UBICACION_DATA, "data_consolidada.csv"))
head(data_consolidada)
dim(data_consolidada)
```