---
title: "Construccion del dataset de modelado D_mod (2024-2025)"
author: "Edwin Silva Salas"
date: "`r Sys.Date()`"
output:
  html_document:
    toc: true
    toc_depth: 2
---

# Construccion de $D_{\mathrm{mod}}$ — cuadrante × semana (2024–2025)

Dataset analitico para modelado (Seccion 5.3.5 y Etapa 4), definido como subconjunto de
`data_agrupada.csv` con `year(semana) \in \{2024, 2025\}`.

La tabla completa 2021–2025 (`data_agrupada.csv`) se conserva como $D_{\mathrm{EDA}}$.
No se sobrescribe: el resultado se exporta como **`data_agrupada_mod.csv`**.

```{r setup}
library(tidyverse)
library(lubridate)
library(knitr)
```

```{r entorno}
env_path <- file.path("..", "..", ".env")
if (file.exists(".env")) {
  readRenviron(".env")
} else if (file.exists(env_path)) {
  readRenviron(env_path)
}

UBICACION_DATA <- Sys.getenv("UBICACION_DATA")
if (UBICACION_DATA == "") {
  stop("UBICACION_DATA no esta definida. Verifica el archivo .env.")
}

path_agrupada <- file.path(UBICACION_DATA, "data_agrupada.csv")
path_salida <- file.path(UBICACION_DATA, "data_agrupada_mod.csv")

if (!file.exists(path_agrupada)) {
  stop("No se encontro: ", path_agrupada)
}
```

## Lectura y filtro temporal

```{r lectura-filtro}
message("Leyendo tabla agrupada completa...")
tabla_agrupada <- read_csv(path_agrupada, show_col_types = FALSE)

if ("semana" %in% names(tabla_agrupada) &&
    !inherits(tabla_agrupada$semana, "Date")) {
  tabla_agrupada <- tabla_agrupada %>%
    mutate(semana = as.Date(semana))
}

dim(tabla_agrupada)

d_mod <- tabla_agrupada %>%
  mutate(anio = year(semana)) %>%
  filter(anio %in% 2024:2025) %>%
  select(-anio)

dim(d_mod)
range(d_mod$semana)
```

## Resumen de $D_{\mathrm{mod}}$

```{r resumen}
resumen_d_mod <- tibble(
  metrica = c(
    "Filas (cuadrante x semana)",
    "Semanas distintas",
    "Cuadrantes distintos",
    "Total n_eventos",
    "Total usuarios_afectados",
    "Total duracion_total (horas)",
    "Semana inicio",
    "Semana fin"
  ),
  valor = c(
    as.character(nrow(d_mod)),
    as.character(n_distinct(d_mod$semana)),
    as.character(n_distinct(d_mod$id_cuadrante)),
    format(sum(d_mod$n_eventos, na.rm = TRUE), big.mark = ","),
    format(sum(d_mod$usuarios_afectados, na.rm = TRUE), big.mark = ","),
    format(round(sum(d_mod$duracion_total, na.rm = TRUE), 1), big.mark = ","),
    as.character(min(d_mod$semana)),
    as.character(max(d_mod$semana))
  )
)

kable(resumen_d_mod, col.names = c("Metrica", "Valor"))

resumen_anio <- d_mod %>%
  mutate(anio = year(semana)) %>%
  group_by(anio) %>%
  summarise(
    n_filas = n(),
    n_eventos = sum(n_eventos, na.rm = TRUE),
    n_semanas = n_distinct(semana),
    eventos_por_semana = round(n_eventos / n_semanas, 1),
    .groups = "drop"
  )

resumen_anio
```

## Exportacion

```{r exportar}
write_csv(d_mod, path_salida)
message("Exportado: ", path_salida)

head(d_mod)
```

**Uso:** `data_agrupada_mod.csv` es el insumo para las secciones 5.3.6 en adelante y la Etapa 4
(entrenamiento 2024 / prueba 2025). La agregacion original desde `data_consolidada.csv` sigue
documentada en `data_agrupacion.html`; filtrar la agrupada es equivalente a agregar solo el
panel 2024–2025.
