---
title: "Identificacion de valores extremos"
author: "Edwin Henao"
date: "`r Sys.Date()`"
output:
  html_document:
    toc: true
    toc_depth: 2
---

# Etapa 3 — Identificación de valores extremos (Sección 5.3.3)

Panel consolidado **activo × día** (`data_consolidada.csv`).  
Referencia metodológica: $N = A \times T = 47\,649 \times 1\,826 = 87\,007\,074$ filas.

```{r setup}
library(tidyverse)
```

```{r entorno}
env_path <- file.path("..", "..", ".env")
if (file.exists(".env")) {
  readRenviron(".env")
} else if (file.exists(env_path)) {
  readRenviron(env_path)
}

UBICACION_DATA <- Sys.getenv("UBICACION_DATA")
if (UBICACION_DATA == "") {
  stop("UBICACION_DATA no esta definida. Verifica el archivo .env.")
}

path_consolidada <- file.path(UBICACION_DATA, "data_consolidada.csv")
if (!file.exists(path_consolidada)) {
  stop("No se encontro: ", path_consolidada)
}
```

```{r lectura}
message("Leyendo panel consolidado (puede tardar varios minutos)...")
tabla_base_consolidada <- read_csv(path_consolidada, show_col_types = FALSE)

dim(tabla_base_consolidada)
```

```{r variables_cuantitativas}
variables_cuantitativas <- tabla_base_consolidada %>%
  select_if(is.numeric) %>%
  names()

variables_cuantitativas
```

Las coordenadas geográficas (`LATITUD`, `LONGITUD`, `ALTITUD`) describen la ubicación
del activo y no son objeto de tratamiento de valores extremos, por lo que se excluyen
del análisis. Se evalúan las variables de severidad, climáticas y de continuidad.

```{r seleccion_variables}
vars_excluir <- c("LATITUD", "LONGITUD", "ALTITUD")
vars_evaluar <- setdiff(variables_cuantitativas, vars_excluir)

# Variables con días sin evento (cero-infladas): el IQR sobre todo el panel
# es poco informativo (Q1 = Q3 = 0). Se analizan también sobre días con evento (> 0).
vars_evento <- intersect(
  c("CANTIDAD_ELEMENTOS", "CANTIDAD_USUARIOS", "DURACION_min", "FRECUENCIA"),
  vars_evaluar
)

vars_evaluar
vars_evento
```

## Reglas univariadas (IQR ampliado y percentiles)

Para cada variable se calculan los cuartiles y se marcan como valores extremos los que
caen fuera de:

- **IQR 1.5:** \([Q_1 - 1{,}5\,\mathrm{IQR},\; Q_3 + 1{,}5\,\mathrm{IQR}]\) (regla clásica de Tukey).
- **IQR 3.0:** \([Q_1 - 3\,\mathrm{IQR},\; Q_3 + 3\,\mathrm{IQR}]\) (regla ampliada, extremos severos).
- **Percentiles:** por debajo de P1 o por encima de P99.

```{r funcion_resumen_outliers}
resumen_extremos <- function(x) {
  x <- x[!is.na(x)]
  n <- length(x)
  q <- quantile(x, probs = c(0.01, 0.25, 0.50, 0.75, 0.99), names = FALSE)
  p1 <- q[1]; Q1 <- q[2]; mediana <- q[3]; Q3 <- q[4]; p99 <- q[5]
  IQR_v <- Q3 - Q1
  li15 <- Q1 - 1.5 * IQR_v; ls15 <- Q3 + 1.5 * IQR_v
  li30 <- Q1 - 3.0 * IQR_v; ls30 <- Q3 + 3.0 * IQR_v

  out15 <- sum(x < li15 | x > ls15)
  out30 <- sum(x < li30 | x > ls30)
  outp  <- sum(x < p1 | x > p99)

  tibble(
    n = n,
    min = min(x), Q1 = Q1, mediana = mediana, Q3 = Q3, max = max(x),
    IQR = IQR_v,
    lim_inf_15 = li15, lim_sup_15 = ls15,
    n_out_iqr15 = out15, pct_out_iqr15 = round(100 * out15 / n, 3),
    n_out_iqr30 = out30, pct_out_iqr30 = round(100 * out30 / n, 3),
    p1 = p1, p99 = p99,
    n_out_p1p99 = outp, pct_out_p1p99 = round(100 * outp / n, 3)
  )
}
```

```{r outliers_panel_completo}
# Resumen sobre todo el panel (incluye días sin evento = 0)
resumen_outliers_panel <- map_dfr(
  vars_evaluar,
  ~ resumen_extremos(tabla_base_consolidada[[.x]]) %>%
    mutate(variable = .x, .before = 1)
)

resumen_outliers_panel
```

```{r outliers_dias_con_evento}
# Resumen sobre días con evento (> 0) para variables cero-infladas
resumen_outliers_evento <- map_dfr(
  vars_evento,
  function(v) {
    x <- tabla_base_consolidada[[v]]
    x <- x[!is.na(x) & x > 0]
    resumen_extremos(x) %>%
      mutate(variable = v, .before = 1)
  }
)

resumen_outliers_evento
```

## Diagramas de caja e histogramas

Con \(N \approx 87\) millones de filas, los gráficos se construyen sobre una muestra
aleatoria para mantener el costo computacional acotado; la forma de la distribución
y la presencia de extremos se preservan.

```{r muestra_grafica}
set.seed(2025)
n_muestra <- 200000

muestra <- tabla_base_consolidada %>%
  select(all_of(vars_evaluar)) %>%
  slice_sample(n = min(n_muestra, nrow(tabla_base_consolidada)))

# Variables climáticas (continuas, sin cero-inflado relevante)
vars_clima <- intersect(
  c("velocidad_viento_ms", "temperatura_media_c", "humedad_relativa_pct",
    "temperatura_minima_c", "temperatura_maxima_c", "precipitacion_total_mm"),
  vars_evaluar
)
```

```{r boxplot_clima, fig.width=11, fig.height=6}
boxplot_clima <- muestra %>%
  select(all_of(vars_clima)) %>%
  pivot_longer(everything(), names_to = "variable", values_to = "valor") %>%
  filter(!is.na(valor)) %>%
  ggplot(aes(x = variable, y = valor)) +
  geom_boxplot(fill = "#90CAF9", outlier.alpha = 0.15, outlier.size = 0.6) +
  facet_wrap(~ variable, scales = "free", ncol = 3) +
  labs(
    title = "Diagramas de caja — variables climáticas",
    subtitle = paste0("Muestra de ", format(nrow(muestra), big.mark = "."), " observaciones"),
    x = NULL, y = NULL
  ) +
  theme_minimal(base_size = 12) +
  theme(
    axis.text.x = element_blank(),
    plot.title = element_text(face = "bold")
  )

boxplot_clima
```

```{r histograma_clima, fig.width=11, fig.height=6}
histograma_clima <- muestra %>%
  select(all_of(vars_clima)) %>%
  pivot_longer(everything(), names_to = "variable", values_to = "valor") %>%
  filter(!is.na(valor)) %>%
  ggplot(aes(x = valor)) +
  geom_histogram(bins = 40, fill = "#A5D6A7", color = "white") +
  facet_wrap(~ variable, scales = "free", ncol = 3) +
  labs(
    title = "Histogramas — variables climáticas",
    subtitle = paste0("Muestra de ", format(nrow(muestra), big.mark = "."), " observaciones"),
    x = NULL, y = "Frecuencia"
  ) +
  theme_minimal(base_size = 12) +
  theme(plot.title = element_text(face = "bold"))

histograma_clima
```

```{r boxplot_evento, fig.width=11, fig.height=5}
# Variables de evento: solo días con evento (> 0)
muestra_evento <- tabla_base_consolidada %>%
  select(all_of(vars_evento)) %>%
  pivot_longer(everything(), names_to = "variable", values_to = "valor") %>%
  filter(!is.na(valor), valor > 0)

boxplot_evento <- muestra_evento %>%
  ggplot(aes(x = variable, y = valor)) +
  geom_boxplot(fill = "#F8BBD0", outlier.alpha = 0.2, outlier.size = 0.6) +
  facet_wrap(~ variable, scales = "free", ncol = 2) +
  labs(
    title = "Diagramas de caja — variables de severidad y continuidad (días con evento)",
    x = NULL, y = NULL
  ) +
  theme_minimal(base_size = 12) +
  theme(
    axis.text.x = element_blank(),
    plot.title = element_text(face = "bold")
  )

boxplot_evento
```

```{r histograma_evento, fig.width=11, fig.height=5}
histograma_evento <- muestra_evento %>%
  ggplot(aes(x = valor)) +
  geom_histogram(bins = 40, fill = "#FFCC80", color = "white") +
  facet_wrap(~ variable, scales = "free", ncol = 2) +
  labs(
    title = "Histogramas — variables de severidad y continuidad (días con evento)",
    x = NULL, y = "Frecuencia"
  ) +
  theme_minimal(base_size = 12) +
  theme(plot.title = element_text(face = "bold"))

histograma_evento
```

## Exportar resultados

```{r exportar}
write_csv(
  resumen_outliers_panel,
  file.path(UBICACION_DATA, "resumen_valores_extremos_panel.csv")
)
write_csv(
  resumen_outliers_evento,
  file.path(UBICACION_DATA, "resumen_valores_extremos_dias_evento.csv")
)

ggsave(file.path(UBICACION_DATA, "boxplot_valores_extremos_clima.png"),
       boxplot_clima, width = 11, height = 6, dpi = 300, bg = "white")
ggsave(file.path(UBICACION_DATA, "histograma_valores_extremos_clima.png"),
       histograma_clima, width = 11, height = 6, dpi = 300, bg = "white")
ggsave(file.path(UBICACION_DATA, "boxplot_valores_extremos_evento.png"),
       boxplot_evento, width = 11, height = 5, dpi = 300, bg = "white")
ggsave(file.path(UBICACION_DATA, "histograma_valores_extremos_evento.png"),
       histograma_evento, width = 11, height = 5, dpi = 300, bg = "white")

message("Resumenes y graficos de valores extremos guardados en UBICACION_DATA")
```