---
title: "Distribucion de variables en data agrupada"
author: "Edwin Silva Salas"
date: "`r Sys.Date()`"
output:
  html_document:
    toc: true
    toc_depth: 2
---

# Etapa 3 — Distribucion de variables en data agrupada (Sección 5.3.4)

Tabla agregada **cuadrante × semana** (`data_agrupada.csv`).

Es una etapa de exploracion de las variables en la tabla agrupada para entender su distribucion y comportamiento.

```{r setup}
library(tidyverse)
library(lubridate)
```

```{r entorno}
env_path <- file.path("..", "..", ".env")
if (file.exists(".env")) {
  readRenviron(".env")
} else if (file.exists(env_path)) {
  readRenviron(env_path)
}

UBICACION_DATA <- Sys.getenv("UBICACION_DATA")
if (UBICACION_DATA == "") {
  stop("UBICACION_DATA no esta definida. Verifica el archivo .env.")
}

path_agrupada <- file.path(UBICACION_DATA, "data_agrupada.csv")
if (!file.exists(path_agrupada)) {
  stop("No se encontro: ", path_agrupada)
}

path_img_tesis <- file.path("..", "my-paper-overleaf", "img")
```

```{r lectura}
message("Leyendo tabla agrupada cuadrante x semana...")
tabla_base_agrupada <- read_csv(path_agrupada, show_col_types = FALSE)

if ("semana" %in% names(tabla_base_agrupada) &&
    !inherits(tabla_base_agrupada$semana, "Date")) {
  tabla_base_agrupada <- tabla_base_agrupada %>%
    mutate(semana = as.Date(semana))
}

N_panel <- nrow(tabla_base_agrupada)
dim(tabla_base_agrupada)
head(tabla_base_agrupada)
```

## Selección de variables

Se analizan las variables climáticas, de severidad y de continuidad. Las llaves y
coordenadas (`id_cuadrante`, `semana`, `latitud`, `longitud`, `altitud`) se excluyen.

```{r seleccion-variables}
vars_clima <- c(
  "temp_media_semana", "temp_max_semana", "temp_min_semana",
  "humedad_media_semana", "viento_medio_semana", "viento_max_semana",
  "precip_total_semana"
)

vars_evento <- c(
  "usuarios_afectados", "elementos_afectados", "n_eventos", "duracion_total"
)

vars_evaluar <- c(vars_clima, vars_evento)
vars_evaluar
```

```{r funcion-guardar}
guardar_plot <- function(plot, archivo, width, height) {
  ggsave(
    file.path(UBICACION_DATA, archivo),
    plot = plot,
    width = width,
    height = height,
    dpi = 300,
    bg = "white"
  )
  if (dir.exists(path_img_tesis)) {
    file.copy(
      file.path(UBICACION_DATA, archivo),
      file.path(path_img_tesis, archivo),
      overwrite = TRUE
    )
  }
}
```

## Indicadores de forma por variable

Asimetría, curtosis y proporción de ceros: soporte cuantitativo para interpretar
las formas observadas en los diagramas de densidad.

```{r forma-distribucion}
asimetria <- function(x) {
  x <- x[!is.na(x)]
  m <- mean(x); s <- sd(x)
  mean((x - m)^3) / s^3
}

curtosis <- function(x) {
  x <- x[!is.na(x)]
  m <- mean(x); s <- sd(x)
  mean((x - m)^4) / s^4
}

n_modas <- function(x) {
  x <- x[!is.na(x)]
  d <- density(x)
  # picos locales de la densidad estimada
  sum(diff(sign(diff(d$y))) == -2)
}

tabla_distribucion <- map_dfr(vars_evaluar, function(v) {
  x <- tabla_base_agrupada[[v]]
  tibble(
    variable   = v,
    grupo      = ifelse(v %in% vars_clima, "clima", "evento"),
    pct_ceros  = round(100 * mean(x == 0, na.rm = TRUE), 2),
    asimetria  = round(asimetria(x), 3),
    curtosis   = round(curtosis(x), 3),
    n_modas    = n_modas(x)
  )
})

tabla_distribucion

write_csv(
  tabla_distribucion,
  file.path(UBICACION_DATA, "distribucion_forma_variables_agrupada.csv")
)
```

## Distribución de variables climáticas

Diagramas de densidad para evaluar asimetría, dispersión y unimodalidad.
Las temperaturas y la humedad se esperan estables y aproximadamente unimodales.

```{r densidad-clima, fig.width=11, fig.height=6}
densidad_clima <- tabla_base_agrupada %>%
  select(all_of(setdiff(vars_clima, "precip_total_semana"))) %>%
  pivot_longer(everything(), names_to = "variable", values_to = "valor") %>%
  filter(!is.na(valor)) %>%
  ggplot(aes(x = valor)) +
  geom_density(fill = "#90CAF9", alpha = 0.65, color = "#1565C0") +
  facet_wrap(~ variable, scales = "free", ncol = 3) +
  labs(
    title = "Distribucion de variables climaticas semanales (sin precipitacion)",
    subtitle = paste0("Data agrupada cuadrante x semana | N = ", format(N_panel, big.mark = ",")),
    x = NULL, y = "Densidad"
  ) +
  theme_minimal(base_size = 11) +
  theme(plot.title = element_text(face = "bold"))

densidad_clima

guardar_plot(densidad_clima, "distribucion_densidad_clima_agrupada.png", 11, 6)
```

### Precipitación acumulada: asimetría positiva

La precipitación semanal concentra muchas semanas con valores bajos o nulos y pocas
observaciones extremas. Se muestra en escala original y en escala `log(1 + x)`.

```{r densidad-precipitacion, fig.width=11, fig.height=4.5}
precip_larga <- tabla_base_agrupada %>%
  transmute(
    `Escala original (mm)`  = precip_total_semana,
    `Escala log(1 + x)`     = log1p(precip_total_semana)
  ) %>%
  pivot_longer(everything(), names_to = "escala", values_to = "valor")

densidad_precip <- ggplot(precip_larga, aes(x = valor)) +
  geom_density(fill = "#80DEEA", alpha = 0.65, color = "#00838F") +
  facet_wrap(~ escala, scales = "free", ncol = 2) +
  labs(
    title = "Distribucion de la precipitacion acumulada semanal",
    subtitle = "Marcada asimetria positiva: alta frecuencia de valores bajos y pocas semanas de lluvia intensa",
    x = NULL, y = "Densidad"
  ) +
  theme_minimal(base_size = 11) +
  theme(plot.title = element_text(face = "bold"))

densidad_precip

guardar_plot(densidad_precip, "distribucion_densidad_precipitacion_agrupada.png", 11, 4.5)
```

## Distribución de variables de severidad y continuidad

### Concentración en cero

La mayor parte de las semanas-cuadrante no registra fallas, por lo que estas
variables están altamente sesgadas hacia cero.

```{r barras-ceros, fig.width=9, fig.height=5}
tabla_ceros <- tabla_distribucion %>%
  filter(grupo == "evento") %>%
  mutate(variable = fct_reorder(variable, pct_ceros, .desc = TRUE))

grafico_ceros <- ggplot(tabla_ceros, aes(x = variable, y = pct_ceros, fill = variable)) +
  geom_col(width = 0.65, show.legend = FALSE) +
  geom_text(aes(label = paste0(pct_ceros, "%")), vjust = -0.4, fontface = "bold", size = 3.6) +
  scale_fill_manual(values = c("#EF9A9A", "#FFCC80", "#A5D6A7", "#90CAF9")) +
  scale_y_continuous(limits = c(0, 100), expand = expansion(mult = c(0, 0.08))) +
  labs(
    title = "Proporcion de ceros en variables de severidad y continuidad",
    subtitle = "Sesgo hacia cero: la mayoria de semanas-cuadrante no registra fallas",
    x = NULL, y = "% de filas con valor 0"
  ) +
  theme_minimal(base_size = 12) +
  theme(
    plot.title = element_text(face = "bold"),
    axis.text.x = element_text(angle = 20, hjust = 1)
  )

grafico_ceros

guardar_plot(grafico_ceros, "distribucion_pct_ceros_evento_agrupada.png", 9, 5)
```

### Colas largas en semanas con evento

Condicionando a `valor > 0`, las distribuciones muestran colas derechas largas que
reflejan incidentes de alta severidad. Se grafica en escala `log(1 + x)`.

```{r densidad-evento, fig.width=11, fig.height=5}
densidad_evento <- tabla_base_agrupada %>%
  select(all_of(vars_evento)) %>%
  pivot_longer(everything(), names_to = "variable", values_to = "valor") %>%
  filter(!is.na(valor), valor > 0) %>%
  ggplot(aes(x = log1p(valor))) +
  geom_density(fill = "#FFAB91", alpha = 0.65, color = "#D84315") +
  facet_wrap(~ variable, scales = "free", ncol = 2) +
  labs(
    title = "Distribucion de severidad y continuidad en semanas con evento",
    subtitle = "Escala log(1 + x): colas largas asociadas a incidentes de alta severidad",
    x = "log(1 + valor)", y = "Densidad"
  ) +
  theme_minimal(base_size = 11) +
  theme(plot.title = element_text(face = "bold"))

densidad_evento

guardar_plot(densidad_evento, "distribucion_densidad_evento_agrupada.png", 11, 5)
```

## Síntesis

```{r sintesis}
tabla_distribucion %>%
  mutate(
    lectura = case_when(
      grupo == "clima" & abs(asimetria) <= 0.5 ~ "estable, aprox. unimodal/simetrica",
      grupo == "clima" & asimetria > 0.5       ~ "asimetria positiva marcada",
      grupo == "evento"                        ~ "sesgada hacia cero, cola derecha larga",
      TRUE                                     ~ "revisar"
    )
  ) %>%
  select(variable, grupo, pct_ceros, asimetria, curtosis, lectura)
```

- Las variables de **temperatura y humedad** presentan distribuciones estables,
  aproximadamente unimodales y con asimetría cercana a cero.
- La **precipitación acumulada** exhibe marcada asimetría positiva: alta frecuencia
  de semanas con poca o ninguna lluvia y pocas semanas de precipitación intensa.
- Las variables de **severidad y continuidad** están altamente sesgadas hacia cero
  (la mayoría de semanas-cuadrante sin fallas); condicionadas a la ocurrencia de
  eventos, muestran colas largas que reflejan incidentes de alta severidad.

```{r resumen-exportes}
archivos <- c(
  "distribucion_forma_variables_agrupada.csv",
  "distribucion_densidad_clima_agrupada.png",
  "distribucion_densidad_precipitacion_agrupada.png",
  "distribucion_pct_ceros_evento_agrupada.png",
  "distribucion_densidad_evento_agrupada.png"
)

tibble(
  archivo = archivos,
  existe  = file.exists(file.path(UBICACION_DATA, archivos))
)

message("Graficos de distribucion guardados en: ", UBICACION_DATA)
```

