---

title: "Identificacion de datos faltantes en data agrupada"

author: "Edwin Silva"

date: "`r Sys.Date()`"

output:

  html_document:

    toc: true

    toc_depth: 2

---



# Etapa 3 — Identificación de datos faltantes en data agrupada cuadrante × semana



Tabla agregada **cuadrante × semana** (`data_agrupada.csv` en `UBICACION_DATA`).



```{r setup}

library(tidyverse)

```



```{r entorno}

env_path <- file.path("..", "..", ".env")

if (file.exists(".env")) {

  readRenviron(".env")

} else if (file.exists(env_path)) {

  readRenviron(env_path)

}



UBICACION_DATA <- Sys.getenv("UBICACION_DATA")

if (UBICACION_DATA == "") {

  stop("UBICACION_DATA no esta definida. Verifica el archivo .env.")

}



path_agrupada <- file.path(UBICACION_DATA, "data_agrupada.csv")

if (!file.exists(path_agrupada)) {

  stop("No se encontro: ", path_agrupada)

}



path_img_tesis <- file.path("..", "my-paper-overleaf", "img")

```



```{r lectura}

message("Leyendo tabla agregada cuadrante x semana...")

tabla_base_agrupada <- read_csv(path_agrupada, show_col_types = FALSE)



if ("semana" %in% names(tabla_base_agrupada) &&

    !inherits(tabla_base_agrupada$semana, "Date")) {

  tabla_base_agrupada <- tabla_base_agrupada %>%

    mutate(semana = as.Date(semana))

}



dim(tabla_base_agrupada)

head(tabla_base_agrupada)

```



## Faltantes por columna



```{r faltantes-por-columna}

filas_totales <- nrow(tabla_base_agrupada)



datos_faltantes_por_columna <- tabla_base_agrupada %>%

  summarise(across(everything(), ~ sum(is.na(.)))) %>%

  pivot_longer(everything(), names_to = "columna", values_to = "n_na") %>%

  mutate(

    filas_totales = filas_totales,

    pct_na = round(100 * n_na / filas_totales, 2)

  ) %>%

  arrange(desc(pct_na), desc(n_na))



datos_faltantes_por_columna

```



## Gráfico: porcentaje de faltantes por variable



```{r grafico-pct-faltantes, fig.width=12, fig.height=6}

colores_pastel <- c(

  "#B39DDB", "#CFD8DC", "#F8BBD0", "#C5E1A5", "#FFCC80",

  "#90CAF9", "#FFE082", "#A5D6A7", "#CE93D8", "#80DEEA",

  "#FFAB91", "#BCAAA4", "#E6EE9C", "#9FA8DA", "#80CBC4",

  "#EF9A9A"

)

n_vars <- nrow(datos_faltantes_por_columna)



grafico_faltantes_pct <- datos_faltantes_por_columna %>%

  mutate(

    columna = fct_reorder(columna, pct_na, .desc = TRUE),

    etiqueta = paste0(format(pct_na, nsmall = 2), "%")

  ) %>%

  ggplot(aes(x = columna, y = pct_na, fill = columna)) +

  geom_col(width = 0.7, show.legend = FALSE) +

  geom_text(

    aes(label = etiqueta),

    vjust = -0.4,

    fontface = "bold",

    size = 3.2

  ) +

  scale_fill_manual(values = rep(colores_pastel, length.out = n_vars)) +

  scale_y_continuous(expand = expansion(mult = c(0, 0.12))) +

  labs(

    title = "Porcentaje de valores faltantes por variable",

    subtitle = "Data agrupada cuadrante x semana | Ordenado de mayor a menor",

    x = "Variable",

    y = "Porcentaje de valores faltantes (%)"

  ) +

  theme_minimal(base_size = 12) +

  theme(

    plot.title = element_text(face = "bold", size = 14),

    plot.subtitle = element_text(color = "gray30"),

    axis.text.x = element_text(angle = 45, hjust = 1),

    panel.grid.major.x = element_blank(),

    panel.grid.minor = element_blank()

  )



grafico_faltantes_pct



archivo_pct <- "grafico_datos_faltantes_agrupada_por_variable.png"

ggsave(

  file.path(UBICACION_DATA, archivo_pct),

  plot = grafico_faltantes_pct,

  width = 12,

  height = 6,

  dpi = 300,

  bg = "white"

)



if (dir.exists(path_img_tesis)) {

  file.copy(

    file.path(UBICACION_DATA, archivo_pct),

    file.path(path_img_tesis, archivo_pct),

    overwrite = TRUE

  )

}

```



## Gráfico: conteo absoluto de faltantes por variable



```{r grafico-conteo-faltantes, fig.width=12, fig.height=6}

n_vars_con_na <- sum(datos_faltantes_por_columna$n_na > 0)

grafico_faltantes_n <- datos_faltantes_por_columna %>%

  filter(n_na > 0) %>%

  mutate(

    columna = fct_reorder(columna, n_na, .desc = TRUE),

    etiqueta = format(n_na, big.mark = ",")

  ) %>%

  ggplot(aes(x = columna, y = n_na, fill = columna)) +

  geom_col(width = 0.7, show.legend = FALSE) +

  geom_text(

    aes(label = etiqueta),

    vjust = -0.4,

    fontface = "bold",

    size = 3.2

  ) +

  scale_fill_manual(values = rep(colores_pastel, length.out = n_vars_con_na)) +

  scale_y_continuous(

    labels = scales::comma,

    expand = expansion(mult = c(0, 0.12))

  ) +

  labs(

    title = "Conteo de valores faltantes por variable",

    subtitle = paste0("N = ", format(filas_totales, big.mark = ","), " filas"),

    x = "Variable",

    y = "Número de NA"

  ) +

  theme_minimal(base_size = 12) +

  theme(

    plot.title = element_text(face = "bold", size = 14),

    axis.text.x = element_text(angle = 45, hjust = 1),

    panel.grid.major.x = element_blank()

  )



grafico_faltantes_n



archivo_n <- "grafico_conteo_datos_faltantes_agrupada.png"

ggsave(

  file.path(UBICACION_DATA, archivo_n),

  plot = grafico_faltantes_n,

  width = 12,

  height = 6,

  dpi = 300,

  bg = "white"

)



if (dir.exists(path_img_tesis)) {

  file.copy(

    file.path(UBICACION_DATA, archivo_n),

    file.path(path_img_tesis, archivo_n),

    overwrite = TRUE

  )

}

```



## Mapa de presencia de faltantes (muestra)



```{r heatmap-faltantes, fig.width=10, fig.height=7}

n_muestra_heatmap <- min(50L, nrow(tabla_base_agrupada))



heatmap_faltantes <- tabla_base_agrupada %>%

  mutate(fila = row_number()) %>%

  filter(fila <= n_muestra_heatmap) %>%

  mutate(across(-fila, ~ as.integer(is.na(.)))) %>%

  pivot_longer(-fila, names_to = "columna", values_to = "es_na") %>%

  mutate(

    fila = factor(fila, levels = rev(sort(unique(fila)))),

    columna = factor(columna, levels = names(tabla_base_agrupada))

  ) %>%

  ggplot(aes(x = columna, y = fila, fill = factor(es_na))) +

  geom_tile(color = "white", linewidth = 0.2) +

  scale_fill_manual(

    values = c("0" = "#E8F5E9", "1" = "#E53935"),

    labels = c("Completo", "Faltante"),

    name = NULL

  ) +

  labs(

    title = "Mapa de faltantes por fila y variable",

    subtitle = paste0(

      "Primeras ", n_muestra_heatmap,

      " observaciones de la tabla agrupada"

    ),

    x = "Variable",

    y = "Fila (muestra)"

  ) +

  theme_minimal(base_size = 11) +

  theme(

    plot.title = element_text(face = "bold"),

    axis.text.x = element_text(angle = 45, hjust = 1),

    panel.grid = element_blank()

  )



heatmap_faltantes



archivo_heatmap <- "heatmap_datos_faltantes_agrupada.png"

ggsave(

  file.path(UBICACION_DATA, archivo_heatmap),

  plot = heatmap_faltantes,

  width = 10,

  height = 7,

  dpi = 300,

  bg = "white"

)



if (dir.exists(path_img_tesis)) {

  file.copy(

    file.path(UBICACION_DATA, archivo_heatmap),

    file.path(path_img_tesis, archivo_heatmap),

    overwrite = TRUE

  )

}

```



## Faltantes por fila (resumen)



```{r faltantes-por-fila}

na_por_fila <- rowSums(is.na(tabla_base_agrupada))



datos_faltantes_por_fila <- tibble(

  filas_totales = length(na_por_fila),

  filas_sin_na = sum(na_por_fila == 0),

  filas_con_al_menos_un_na = sum(na_por_fila > 0),

  pct_filas_con_faltantes = round(

    100 * sum(na_por_fila > 0) / length(na_por_fila),

    4

  ),

  max_na_en_una_fila = max(na_por_fila)

)



datos_faltantes_por_fila

```



## Gráfico: distribución de faltantes por fila



```{r grafico-faltantes-por-fila, fig.width=9, fig.height=5}

distribucion_na_fila <- tibble(n_na = na_por_fila) %>%

  count(n_na, name = "n_filas") %>%

  mutate(

    pct_filas = round(100 * n_filas / sum(n_filas), 2),

    etiqueta = paste0(format(n_filas, big.mark = ","), "\n(", pct_filas, "%)")

  )



grafico_na_fila <- ggplot(distribucion_na_fila, aes(x = factor(n_na), y = n_filas)) +

  geom_col(fill = "#4A90D9", alpha = 0.85, width = 0.7) +

  geom_text(aes(label = etiqueta), vjust = -0.3, size = 3.2, fontface = "bold") +

  scale_y_continuous(

    labels = scales::comma,

    expand = expansion(mult = c(0, 0.12))

  ) +

  labs(

    title = "Distribución de filas según cantidad de variables faltantes",

    subtitle = "Data agrupada cuadrante x semana",

    x = "Número de variables con NA en la fila",

    y = "Cantidad de filas"

  ) +

  theme_minimal(base_size = 12) +

  theme(plot.title = element_text(face = "bold"))



grafico_na_fila



archivo_fila <- "grafico_faltantes_por_fila_agrupada.png"

ggsave(

  file.path(UBICACION_DATA, archivo_fila),

  plot = grafico_na_fila,

  width = 9,

  height = 5,

  dpi = 300,

  bg = "white"

)



if (dir.exists(path_img_tesis)) {

  file.copy(

    file.path(UBICACION_DATA, archivo_fila),

    file.path(path_img_tesis, archivo_fila),

    overwrite = TRUE

  )

}



message("Graficos guardados en: ", UBICACION_DATA)

```


