---
title: "Deteccion de datos atipicos en data agrupada"
author: "Edwin Silva"
date: "`r Sys.Date()`"
output:
  html_document:
    toc: true
    toc_depth: 2
---



# Deteccion de datos atipicos en data agrupada cuadrante × semana

Tabla agregada **cuadrante × semana** (`data_agrupada.csv` en `UBICACION_DATA`).



```{r setup}
library(tidyverse)
```



```{r entorno}
env_path <- file.path("..", "..", ".env")
if (file.exists(".env")) {
  readRenviron(".env")
} else if (file.exists(env_path)) {
  readRenviron(env_path)
}



UBICACION_DATA <- Sys.getenv("UBICACION_DATA")
if (UBICACION_DATA == "") {
  stop("UBICACION_DATA no esta definida. Verifica el archivo .env.")
}


path_agrupada <- file.path(UBICACION_DATA, "data_agrupada.csv")
if (!file.exists(path_agrupada)) {
  stop("No se encontro: ", path_agrupada)
}

path_img_tesis <- file.path("..", "my-paper-overleaf", "img")

```



```{r lectura}
message("Leyendo tabla agregada cuadrante x semana...")
tabla_base_agrupada <- read_csv(path_agrupada, show_col_types = FALSE)

if ("semana" %in% names(tabla_base_agrupada) &&
    !inherits(tabla_base_agrupada$semana, "Date")) {
  tabla_base_agrupada <- tabla_base_agrupada %>%
    mutate(semana = as.Date(semana))
}



dim(tabla_base_agrupada)
head(tabla_base_agrupada)
```

```{r variables_cuantitativas}
variables_cuantitativas <- tabla_base_agrupada %>%
  select(where(is.numeric)) %>%
  names()

variables_cuantitativas
```

Las coordenadas geográficas (`latitud`, `longitud`, `altitud`) y el identificador
`id_cuadrante` describen ubicación o llave espacial; no son objeto de tratamiento de
valores extremos. Se evalúan las variables de severidad, clima semanal y continuidad.

```{r seleccion_variables}
vars_excluir <- c("id_cuadrante", "latitud", "longitud", "altitud")
vars_evaluar <- setdiff(variables_cuantitativas, vars_excluir)

# Variables cero-infladas: el IQR sobre toda la tabla es poco informativo (Q1 = Q3 = 0).
# Se analizan también sobre semanas con evento (> 0).
vars_evento <- intersect(
  c("usuarios_afectados", "elementos_afectados", "duracion_total", "n_eventos"),
  vars_evaluar
)

vars_clima <- intersect(
  c(
    "temp_media_semana", "temp_max_semana", "temp_min_semana",
    "humedad_media_semana", "viento_medio_semana", "viento_max_semana",
    "precip_total_semana"
  ),
  vars_evaluar
)

vars_evaluar
vars_evento
vars_clima
```

## Reglas univariadas (IQR ampliado y percentiles)

Para cada variable se calculan los cuartiles y se marcan como valores extremos los que
caen fuera de:

- **IQR 1.5:** \([Q_1 - 1{,}5\,\mathrm{IQR},\; Q_3 + 1{,}5\,\mathrm{IQR}]\) (regla clásica de Tukey).
- **IQR 3.0:** \([Q_1 - 3\,\mathrm{IQR},\; Q_3 + 3\,\mathrm{IQR}]\) (regla ampliada, extremos severos).
- **Percentiles:** por debajo de P1 o por encima de P99.

```{r funcion_resumen_outliers}
resumen_extremos <- function(x) {
  x <- x[!is.na(x)]
  n <- length(x)
  q <- quantile(x, probs = c(0.01, 0.25, 0.50, 0.75, 0.99), names = FALSE)
  p1 <- q[1]; Q1 <- q[2]; mediana <- q[3]; Q3 <- q[4]; p99 <- q[5]
  IQR_v <- Q3 - Q1
  li15 <- Q1 - 1.5 * IQR_v; ls15 <- Q3 + 1.5 * IQR_v
  li30 <- Q1 - 3.0 * IQR_v; ls30 <- Q3 + 3.0 * IQR_v

  out15 <- sum(x < li15 | x > ls15)
  out30 <- sum(x < li30 | x > ls30)
  outp  <- sum(x < p1 | x > p99)

  tibble(
    n = n,
    min = min(x), Q1 = Q1, mediana = mediana, Q3 = Q3, max = max(x),
    IQR = IQR_v,
    lim_inf_15 = li15, lim_sup_15 = ls15,
    n_out_iqr15 = out15, pct_out_iqr15 = round(100 * out15 / n, 3),
    n_out_iqr30 = out30, pct_out_iqr30 = round(100 * out30 / n, 3),
    p1 = p1, p99 = p99,
    n_out_p1p99 = outp, pct_out_p1p99 = round(100 * outp / n, 3)
  )
}
```

```{r outliers_tabla_completa}
resumen_outliers_agrupada <- map_dfr(
  vars_evaluar,
  ~ resumen_extremos(tabla_base_agrupada[[.x]]) %>%
    mutate(variable = .x, .before = 1)
)

resumen_outliers_agrupada
```

```{r outliers_semanas_con_evento}
resumen_outliers_evento <- map_dfr(
  vars_evento,
  function(v) {
    x <- tabla_base_agrupada[[v]]
    x <- x[!is.na(x) & x > 0]
    resumen_extremos(x) %>%
      mutate(variable = v, .before = 1)
  }
)

resumen_outliers_evento
```

## Diagramas de caja e histogramas

Con \(N = 90{,}128\) filas se grafica la tabla completa; el tamaño es manejable sin muestreo.

```{r datos_graficos}
muestra <- tabla_base_agrupada %>%
  select(all_of(vars_evaluar))

muestra_evento <- tabla_base_agrupada %>%
  select(all_of(vars_evento)) %>%
  pivot_longer(everything(), names_to = "variable", values_to = "valor") %>%
  filter(!is.na(valor), valor > 0)
```

```{r boxplot_clima, fig.width=11, fig.height=6}
boxplot_clima <- muestra %>%
  select(all_of(vars_clima)) %>%
  pivot_longer(everything(), names_to = "variable", values_to = "valor") %>%
  filter(!is.na(valor)) %>%
  ggplot(aes(x = variable, y = valor)) +
  geom_boxplot(fill = "#90CAF9", outlier.alpha = 0.15, outlier.size = 0.6) +
  facet_wrap(~ variable, scales = "free", ncol = 3) +
  labs(
    title = "Diagramas de caja — variables climáticas semanales",
    subtitle = paste0(
      "Data agrupada cuadrante x semana | N = ",
      format(nrow(muestra), big.mark = ","), " observaciones"
    ),
    x = NULL, y = NULL
  ) +
  theme_minimal(base_size = 12) +
  theme(
    axis.text.x = element_blank(),
    plot.title = element_text(face = "bold")
  )

boxplot_clima
```

```{r histograma_clima, fig.width=11, fig.height=6}
histograma_clima <- muestra %>%
  select(all_of(vars_clima)) %>%
  pivot_longer(everything(), names_to = "variable", values_to = "valor") %>%
  filter(!is.na(valor)) %>%
  ggplot(aes(x = valor)) +
  geom_histogram(bins = 40, fill = "#A5D6A7", color = "white") +
  facet_wrap(~ variable, scales = "free", ncol = 3) +
  labs(
    title = "Histogramas — variables climáticas semanales",
    subtitle = paste0(
      "Data agrupada cuadrante x semana | N = ",
      format(nrow(muestra), big.mark = ","), " observaciones"
    ),
    x = NULL, y = "Frecuencia"
  ) +
  theme_minimal(base_size = 12) +
  theme(plot.title = element_text(face = "bold"))

histograma_clima
```

```{r boxplot_evento, fig.width=11, fig.height=5}
boxplot_evento <- muestra_evento %>%
  ggplot(aes(x = variable, y = valor)) +
  geom_boxplot(fill = "#F8BBD0", outlier.alpha = 0.2, outlier.size = 0.6) +
  facet_wrap(~ variable, scales = "free", ncol = 2) +
  labs(
    title = "Diagramas de caja — severidad y continuidad (semanas con evento)",
    subtitle = "Data agrupada cuadrante x semana",
    x = NULL, y = NULL
  ) +
  theme_minimal(base_size = 12) +
  theme(
    axis.text.x = element_blank(),
    plot.title = element_text(face = "bold")
  )

boxplot_evento
```

```{r histograma_evento, fig.width=11, fig.height=5}
histograma_evento <- muestra_evento %>%
  ggplot(aes(x = valor)) +
  geom_histogram(bins = 40, fill = "#FFCC80", color = "white") +
  facet_wrap(~ variable, scales = "free", ncol = 2) +
  labs(
    title = "Histogramas — severidad y continuidad (semanas con evento)",
    subtitle = "Data agrupada cuadrante x semana",
    x = NULL, y = "Frecuencia"
  ) +
  theme_minimal(base_size = 12) +
  theme(plot.title = element_text(face = "bold"))

histograma_evento
```

## Exportar resultados

```{r exportar}
guardar_plot <- function(plot, archivo, width, height) {
  ggsave(
    file.path(UBICACION_DATA, archivo),
    plot = plot,
    width = width,
    height = height,
    dpi = 300,
    bg = "white"
  )
  if (dir.exists(path_img_tesis)) {
    file.copy(
      file.path(UBICACION_DATA, archivo),
      file.path(path_img_tesis, archivo),
      overwrite = TRUE
    )
  }
}

write_csv(
  resumen_outliers_agrupada,
  file.path(UBICACION_DATA, "resumen_valores_extremos_agrupada.csv")
)
write_csv(
  resumen_outliers_evento,
  file.path(UBICACION_DATA, "resumen_valores_extremos_agrupada_evento.csv")
)

guardar_plot(
  boxplot_clima,
  "boxplot_valores_extremos_clima_agrupada.png",
  width = 11, height = 6
)
guardar_plot(
  histograma_clima,
  "histograma_valores_extremos_clima_agrupada.png",
  width = 11, height = 6
)
guardar_plot(
  boxplot_evento,
  "boxplot_valores_extremos_evento_agrupada.png",
  width = 11, height = 5
)
guardar_plot(
  histograma_evento,
  "histograma_valores_extremos_evento_agrupada.png",
  width = 11, height = 5
)

message("Resumenes y graficos de valores extremos (agrupada) guardados en: ", UBICACION_DATA)
```
