---
title: "Segmentacion exploratoria (D_mod 2024-2025)"
author: "Edwin Silva Salas & Edwin Henao Ochoa"
date: "`r Sys.Date()`"
output:
  html_document:
    toc: true
    toc_depth: 2
---

# Etapa 3 — Segmentacion exploratoria (Seccion 5.3.9)

Dataset **$D_{\mathrm{mod}}$**: `data_agrupada_mod.csv` (cuadrante × semana, 2024–2025).

Profundiza la segmentacion territorial introducida en la Seccion 5.3.6: perfiles por nivel de
actividad, comparacion temporal (2024 vs 2025), regimenes climaticos semanales y clustering
multivariado de cuadrantes. Objetivo: evaluar heterogeneidad territorial y orientar estratificacion
en la Etapa 4.

Metodologia aplicada:

1. **Perfiles por nivel de actividad** (Baja / Media / Alta).
2. **Comparacion 2024 vs 2025** por estrato territorial.
3. **Regimen climatico semanal** (seco vs lluvioso).
4. **Clustering k-means** de cuadrantes (perfil operativo-climatico).
5. **Mapa y heatmap** de perfiles por segmento.

```{r setup}
library(tidyverse)
library(lubridate)
library(scales)
library(knitr)
```

```{r entorno}
env_path <- file.path("..", "..", ".env")
if (file.exists(".env")) {
  readRenviron(".env")
} else if (file.exists(env_path)) {
  readRenviron(env_path)
}

UBICACION_DATA <- Sys.getenv("UBICACION_DATA")
if (UBICACION_DATA == "") {
  stop("UBICACION_DATA no esta definida. Verifica el archivo .env.")
}

path_mod <- file.path(UBICACION_DATA, "data_agrupada_mod.csv")
path_full <- file.path(UBICACION_DATA, "data_agrupada.csv")

if (file.exists(path_mod)) {
  path_agrupada <- path_mod
  aplicar_filtro_anio <- FALSE
} else if (file.exists(path_full)) {
  path_agrupada <- path_full
  aplicar_filtro_anio <- TRUE
  warning("No se encontro data_agrupada_mod.csv; filtrando data_agrupada.csv a 2024-2025.")
} else {
  stop("No se encontro data_agrupada_mod.csv ni data_agrupada.csv.")
}

path_img_tesis <- file.path("..", "my-paper-overleaf", "img")
```

```{r funcion-guardar}
guardar_plot <- function(plot, archivo, width, height) {
  ggsave(
    file.path(UBICACION_DATA, archivo),
    plot = plot,
    width = width,
    height = height,
    dpi = 300,
    bg = "white"
  )
  if (dir.exists(path_img_tesis)) {
    file.copy(
      file.path(UBICACION_DATA, archivo),
      file.path(path_img_tesis, archivo),
      overwrite = TRUE
    )
  }
}
```

```{r lectura}
message("Leyendo D_mod...")
d_mod <- read_csv(path_agrupada, show_col_types = FALSE)

if ("semana" %in% names(d_mod) && !inherits(d_mod$semana, "Date")) {
  d_mod <- d_mod %>% mutate(semana = as.Date(semana))
}

d_mod <- if (aplicar_filtro_anio) {
  d_mod %>% filter(year(semana) %in% 2024:2025)
} else {
  d_mod
}

d_mod <- d_mod %>%
  mutate(
    anio = year(semana),
    mes = month(semana, label = TRUE, abbr = TRUE)
  )

kable(
  tibble(
    metrica = c("Filas", "Cuadrantes", "Anios"),
    valor = c(
      nrow(d_mod),
      n_distinct(d_mod$id_cuadrante),
      paste(sort(unique(d_mod$anio)), collapse = ", ")
    )
  ),
  col.names = c("Metrica", "Valor")
)
```

## 1. Segmentacion territorial por nivel de actividad

Misma regla que en `identificacion_patrones.Rmd` (Seccion 5.3.6), aplicada aqui para perfiles comparativos.

```{r nivel-actividad}
cuadrante_resumen <- d_mod %>%
  group_by(id_cuadrante, latitud, longitud, altitud) %>%
  summarise(
    n_eventos = sum(n_eventos, na.rm = TRUE),
    usuarios = sum(usuarios_afectados, na.rm = TRUE),
    duracion_h = sum(duracion_total, na.rm = TRUE),
    semanas_activas = sum(n_eventos > 0, na.rm = TRUE),
    precip_media = mean(precip_total_semana, na.rm = TRUE),
    temp_media = mean(temp_media_semana, na.rm = TRUE),
    viento_medio = mean(viento_medio_semana, na.rm = TRUE),
    .groups = "drop"
  )

q_pos <- cuadrante_resumen$n_eventos[cuadrante_resumen$n_eventos > 0]

cuadrante_resumen <- cuadrante_resumen %>%
  mutate(
    nivel = case_when(
      n_eventos == 0 ~ "Sin eventos",
      n_eventos <= quantile(q_pos, 0.50) ~ "Baja",
      n_eventos <= quantile(q_pos, 0.85) ~ "Media",
      TRUE ~ "Alta"
    ),
    nivel = factor(nivel, levels = c("Sin eventos", "Baja", "Media", "Alta"))
  )

tabla_niveles <- cuadrante_resumen %>%
  count(nivel, name = "n_cuadrantes") %>%
  mutate(pct = round(100 * n_cuadrantes / sum(n_cuadrantes), 1))

kable(tabla_niveles, col.names = c("Nivel", "Cuadrantes", "%"))
```

### 1.1 Perfiles descriptivos por nivel

```{r perfiles-nivel}
perfiles_nivel <- cuadrante_resumen %>%
  filter(nivel != "Sin eventos") %>%
  group_by(nivel) %>%
  summarise(
    n_cuadrantes = n(),
    eventos_medio = round(mean(n_eventos), 1),
    usuarios_medio = round(mean(usuarios), 1),
    duracion_media_h = round(mean(duracion_h), 1),
    semanas_activas_media = round(mean(semanas_activas), 1),
    precip_media_mm = round(mean(precip_media), 1),
    temp_media_c = round(mean(temp_media), 1),
    altitud_media_m = round(mean(altitud), 0),
    .groups = "drop"
  )

kable(perfiles_nivel)
```

```{r boxplot-nivel, fig.width=10, fig.height=5.5}
d_mod_nivel <- d_mod %>%
  left_join(cuadrante_resumen %>% select(id_cuadrante, nivel), by = "id_cuadrante") %>%
  filter(nivel %in% c("Baja", "Media", "Alta"))

p_box_eventos <- ggplot(d_mod_nivel, aes(x = nivel, y = n_eventos, fill = nivel)) +
  geom_boxplot(outlier.alpha = 0.25, show.legend = FALSE) +
  scale_fill_manual(values = c("#74C69D", "#F4A261", "#E84855")) +
  scale_y_continuous(labels = comma) +
  labs(
    title = "Distribucion semanal de n_eventos por nivel de actividad del cuadrante",
    x = "Nivel de actividad (acumulado 2024-2025)", y = "n_eventos por semana"
  ) +
  theme_minimal(base_size = 12) +
  theme(plot.title = element_text(face = "bold"))

p_box_eventos
guardar_plot(p_box_eventos, "boxplot_eventos_por_nivel_segmentacion_mod.png", 10, 5.5)
```

```{r heatmap-perfiles, fig.width=9, fig.height=5}
vars_perfil <- c(
  "eventos_medio", "usuarios_medio", "duracion_media_h",
  "semanas_activas_media", "precip_media_mm", "temp_media_c"
)

heatmap_df <- perfiles_nivel %>%
  select(nivel, all_of(vars_perfil)) %>%
  pivot_longer(-nivel, names_to = "variable", values_to = "valor") %>%
  group_by(variable) %>%
  mutate(valor_z = as.numeric(scale(valor))) %>%
  ungroup() %>%
  mutate(
    etiqueta = case_when(
      variable == "eventos_medio" ~ "Eventos",
      variable == "usuarios_medio" ~ "Usuarios",
      variable == "duracion_media_h" ~ "Duracion (h)",
      variable == "semanas_activas_media" ~ "Sem. activas",
      variable == "precip_media_mm" ~ "Precip. media",
      variable == "temp_media_c" ~ "Temp. media",
      TRUE ~ variable
    )
  )

p_heatmap <- ggplot(heatmap_df, aes(x = etiqueta, y = nivel, fill = valor_z)) +
  geom_tile(color = "white") +
  geom_text(aes(label = round(valor, 1)), size = 3.5) +
  scale_fill_gradient2(low = "#2166AC", mid = "white", high = "#B2182B", midpoint = 0, name = "z-score") +
  labs(
    title = "Perfil normalizado por nivel de actividad del cuadrante",
    x = NULL, y = "Nivel"
  ) +
  theme_minimal(base_size = 12) +
  theme(plot.title = element_text(face = "bold"), axis.text.x = element_text(angle = 30, hjust = 1))

p_heatmap
guardar_plot(p_heatmap, "heatmap_perfiles_nivel_segmentacion_mod.png", 9, 5)
```

## 2. Comparacion temporal 2024 vs 2025

```{r comparacion-anio}
resumen_anio <- d_mod %>%
  group_by(anio) %>%
  summarise(
    n_filas = n(),
    total_eventos = sum(n_eventos, na.rm = TRUE),
    eventos_por_semana = round(total_eventos / n_distinct(semana), 1),
    usuarios_total = sum(usuarios_afectados, na.rm = TRUE),
    .groups = "drop"
  )

kable(resumen_anio)

estabilidad_nivel <- cuadrante_resumen %>%
  select(id_cuadrante, nivel) %>%
  left_join(
    d_mod %>%
      group_by(id_cuadrante, anio) %>%
      summarise(n_eventos_anio = sum(n_eventos), .groups = "drop"),
    by = "id_cuadrante"
  ) %>%
  group_by(id_cuadrante, nivel, anio) %>%
  summarise(n_eventos_anio = sum(n_eventos_anio), .groups = "drop") %>%
  pivot_wider(names_from = anio, values_from = n_eventos_anio, values_fill = 0) %>%
  mutate(
    ratio_2025_2024 = if_else(`2024` > 0, round(`2025` / `2024`, 2), NA_real_)
  )

kable(
  estabilidad_nivel %>%
    group_by(nivel) %>%
    summarise(
      n_cuadrantes = n(),
      media_2024 = round(mean(`2024`), 1),
      media_2025 = round(mean(`2025`), 1),
      ratio_promedio = round(mean(ratio_2025_2024, na.rm = TRUE), 2),
      .groups = "drop"
    ),
  col.names = c("Nivel", "Cuadrantes", "Media eventos 2024", "Media eventos 2025", "Ratio 2025/2024")
)
```

```{r barras-anio-nivel, fig.width=9, fig.height=5}
por_anio_nivel <- d_mod %>%
  left_join(cuadrante_resumen %>% select(id_cuadrante, nivel), by = "id_cuadrante") %>%
  filter(nivel %in% c("Baja", "Media", "Alta")) %>%
  group_by(anio, nivel) %>%
  summarise(eventos = sum(n_eventos), .groups = "drop")

p_anio_nivel <- ggplot(por_anio_nivel, aes(x = nivel, y = eventos, fill = factor(anio))) +
  geom_col(position = position_dodge(width = 0.8), width = 0.75) +
  scale_fill_brewer(palette = "Set1", name = "Anio") +
  scale_y_continuous(labels = comma) +
  labs(
    title = "Eventos acumulados por nivel de actividad y anio",
    subtitle = "D_mod, cuadrantes con al menos un evento en el periodo",
    x = "Nivel de actividad", y = "Total n_eventos"
  ) +
  theme_minimal(base_size = 12) +
  theme(plot.title = element_text(face = "bold"))

p_anio_nivel
guardar_plot(p_anio_nivel, "barras_eventos_anio_nivel_segmentacion_mod.png", 9, 5)
```

## 3. Regimen climatico semanal

```{r regimen-clima}
umbral_lluvia <- quantile(d_mod$precip_total_semana, 0.75, na.rm = TRUE)

d_mod <- d_mod %>%
  mutate(
    regimen_lluvia = if_else(
      precip_total_semana >= umbral_lluvia,
      "Lluvioso (P75+)",
      "Seco (<P75)"
    ),
    regimen_lluvia = factor(regimen_lluvia, levels = c("Seco (<P75)", "Lluvioso (P75+)"))
  )

tabla_regimen <- d_mod %>%
  group_by(regimen_lluvia) %>%
  summarise(
    n_filas = n(),
    pct_filas = round(100 * n() / nrow(d_mod), 1),
    media_eventos = round(mean(n_eventos), 3),
    mediana_eventos = round(median(n_eventos), 2),
    pct_semanas_con_evento = round(100 * mean(n_eventos > 0), 1),
    .groups = "drop"
  )

kable(tabla_regimen)

if (requireNamespace("rstatix", quietly = TRUE)) {
  test_regimen <- d_mod %>%
    rstatix::wilcox_test(n_eventos ~ regimen_lluvia) %>%
    mutate(p = signif(p, 3))
  kable(test_regimen %>% select(.y., n1, n2, statistic, p),
        col.names = c("Comparacion", "n1", "n2", "W", "p-valor"),
        caption = "Wilcoxon: n_eventos semanas secas vs lluviosas")
}
```

```{r boxplot-regimen, fig.width=8, fig.height=5}
p_regimen <- ggplot(d_mod, aes(x = regimen_lluvia, y = n_eventos, fill = regimen_lluvia)) +
  geom_boxplot(outlier.alpha = 0.15, show.legend = FALSE) +
  scale_fill_manual(values = c("#F4D35E", "#4A90D9")) +
  scale_y_continuous(labels = comma) +
  labs(
    title = "n_eventos segun regimen de precipitacion semanal",
    subtitle = paste0("Umbral P75 = ", round(umbral_lluvia, 1), " mm"),
    x = "Regimen", y = "n_eventos por cuadrante-semana"
  ) +
  theme_minimal(base_size = 12) +
  theme(plot.title = element_text(face = "bold"))

p_regimen
guardar_plot(p_regimen, "boxplot_eventos_regimen_lluvia_segmentacion_mod.png", 8, 5)
```

## 4. Clustering multivariado de cuadrantes

Variables estandarizadas: frecuencia, severidad, duracion, clima y altitud.

```{r clustering}
vars_cluster <- c(
  "n_eventos", "usuarios", "duracion_h", "semanas_activas",
  "precip_media", "temp_media", "viento_medio", "altitud"
)

cuadrantes_cluster <- cuadrante_resumen %>%
  filter(n_eventos > 0) %>%
  select(id_cuadrante, latitud, longitud, all_of(vars_cluster)) %>%
  drop_na(all_of(vars_cluster))

mat_raw <- cuadrantes_cluster %>%
  select(all_of(vars_cluster))

sd_cluster <- sapply(mat_raw, sd, na.rm = TRUE)
vars_cluster_ok <- names(sd_cluster)[sd_cluster > 0 & !is.na(sd_cluster)]

mat_cluster <- scale(mat_raw[, vars_cluster_ok, drop = FALSE])
filas_ok <- complete.cases(mat_cluster)
mat_cluster <- mat_cluster[filas_ok, , drop = FALSE]
cuadrantes_cluster <- cuadrantes_cluster[filas_ok, ]

set.seed(42)
k_optimo <- min(4L, nrow(mat_cluster))
km <- kmeans(mat_cluster, centers = k_optimo, nstart = 25)

cuadrantes_cluster <- cuadrantes_cluster %>%
  mutate(cluster = factor(km$cluster, labels = paste0("C", seq_len(k_optimo))))

perfil_cluster <- cuadrantes_cluster %>%
  group_by(cluster) %>%
  summarise(
    n_cuadrantes = n(),
    eventos_medio = round(mean(n_eventos), 1),
    usuarios_medio = round(mean(usuarios), 1),
    duracion_media_h = round(mean(duracion_h), 1),
    precip_media_mm = round(mean(precip_media), 1),
    altitud_media_m = round(mean(altitud), 0),
    .groups = "drop"
  )

kable(perfil_cluster)
```

```{r mapa-cluster, fig.width=10, fig.height=7}
p_mapa_cluster <- ggplot(cuadrantes_cluster, aes(x = longitud, y = latitud)) +
  geom_point(aes(color = cluster, size = n_eventos), alpha = 0.85) +
  scale_size_continuous(range = c(2, 8), labels = comma) +
  scale_color_brewer(palette = "Set1", name = "Cluster") +
  labs(
    title = "Clustering k-means de cuadrantes (k = 4)",
    subtitle = "Tamano ~ total n_eventos 2024-2025; solo cuadrantes con eventos",
    x = "Longitud", y = "Latitud"
  ) +
  theme_minimal(base_size = 12) +
  theme(plot.title = element_text(face = "bold"))

p_mapa_cluster
guardar_plot(p_mapa_cluster, "mapa_clusters_cuadrantes_segmentacion_mod.png", 10, 7)
```

```{r heatmap-cluster, fig.width=9, fig.height=5}
heatmap_cluster <- cuadrantes_cluster %>%
  group_by(cluster) %>%
  summarise(across(all_of(vars_cluster), mean), .groups = "drop") %>%
  pivot_longer(-cluster, names_to = "variable", values_to = "valor") %>%
  group_by(variable) %>%
  mutate(valor_z = as.numeric(scale(valor))) %>%
  ungroup()

p_heatmap_cluster <- ggplot(heatmap_cluster, aes(x = variable, y = cluster, fill = valor_z)) +
  geom_tile(color = "white") +
  geom_text(aes(label = round(valor, 1)), size = 3) +
  scale_fill_gradient2(low = "#2166AC", mid = "white", high = "#B2182B", midpoint = 0) +
  labs(
    title = "Perfil medio por cluster de cuadrantes",
    x = NULL, y = "Cluster", fill = "z-score"
  ) +
  theme_minimal(base_size = 11) +
  theme(plot.title = element_text(face = "bold"), axis.text.x = element_text(angle = 35, hjust = 1))

p_heatmap_cluster
guardar_plot(p_heatmap_cluster, "heatmap_perfiles_cluster_segmentacion_mod.png", 9, 5)
```

## 5. Sintesis y recomendaciones

```{r sintesis}
pct_alta <- tabla_niveles$pct[tabla_niveles$nivel == "Alta"]
ratio_alta <- estabilidad_nivel %>%
  group_by(nivel) %>%
  summarise(ratio_promedio = round(mean(ratio_2025_2024, na.rm = TRUE), 2), .groups = "drop") %>%
  filter(nivel == "Alta") %>%
  pull(ratio_promedio)
n_cluster_max <- perfil_cluster %>% slice_max(eventos_medio, n = 1)

hallazgos <- tibble(
  bloque = c("Territorial", "Temporal", "Climatico", "Clustering", "Modelado"),
  hallazgo = c(
    paste0("Cuadrantes nivel Alta: ", pct_alta, "% del total"),
    paste0("Incremento 2024->2025 en estrato Alta: ratio ~", ratio_alta),
    paste0(
      "Media n_eventos lluvioso vs seco: ",
      tabla_regimen$media_eventos[tabla_regimen$regimen_lluvia == "Lluvioso (P75+)"], " vs ",
      tabla_regimen$media_eventos[tabla_regimen$regimen_lluvia == "Seco (<P75)"]
    ),
    paste0(
      "Cluster mas activo (", n_cluster_max$cluster, "): ",
      n_cluster_max$n_cuadrantes, " cuadrantes; media ", n_cluster_max$eventos_medio, " eventos"
    ),
    "Evaluar modelado global vs estratificado por cluster en Etapa 4"
  )
)

kable(hallazgos, col.names = c("Bloque", "Hallazgo"))
```

La segmentacion exploratoria confirma heterogeneidad espacial y climatica en $D_{\mathrm{mod}}$,
fundamentando la estratificacion territorial para el pronostico de SAIFI/SAIDI en la Etapa 4.
