---
title: "Guía maestra del proyecto — Panel semana x cuadrante SAIDI/SAIFI"
author: "Cindy Carolina Lugo Rozo"
date: "`r Sys.Date()`"
output:
  html_document:
    toc: true
    toc_float: true
    toc_depth: 3
    number_sections: true
---

```{r setup, include=FALSE}
knitr::opts_chunk$set(echo = FALSE, warning = FALSE, message = FALSE, eval = FALSE)
```

# Cómo usar esta guía

Este documento **no ejecuta código** (todos los chunks tienen
`eval = FALSE`) — es un mapa de navegación del proyecto de tesis:
qué `.Rmd` hace qué, en qué orden correrlos, qué variables produce
cada uno, y dónde queda cada archivo de salida.

**Todo el proyecto vive en:** la ruta definida por cada persona en su propio archivo `.env` (variable `UBICACION_DATA`) — ver `.env.example`. Ya no hay rutas fijas a `C:/Users/User/Downloads`.

**Unidad muestral del panel final:** semana x cuadrante (344 cuadrantes
reales, geometría desde `fallas_eventos.gpkg`).

---

# Orden de ejecución del pipeline

## ⚠️ Cambio de arquitectura (importante)

Hasta la versión anterior, cada documento cargaba el panel combinado,
le agregaba sus columnas, y **volvía a guardar ese mismo archivo
combinado**. Esto causaba un problema real: si los documentos se
corrían en otro orden, o alguno se re-ejecutaba por separado, ese
guardado **sobrescribía el trabajo de los demás documentos**.

**Ahora cada documento (2 a 6) guarda solo su propia tabla, con
nombre propio**, sin tocar ningún archivo compartido. Un documento
nuevo (`00b_integracion_panel_final.Rmd`) lee todas esas tablas
propias (sin modificarlas) y arma el panel final. Correr cualquier
documento las veces que haga falta ya no destruye nada.

```text
1. infraestructura_electrica_por_cuadrante.Rmd
        ↓  produce: infraestructura_cuadrantes_reales.gpkg,
        ↓           infraestructura_por_cuadrante_real.csv    [estatica, por cuadrante]

2. panel_saidi_saifi_cuadrantes_reales.Rmd
        ↓  produce: panel_base_cuadrante_semana.rds/.csv       [dinamica, cuadrante x semana]
        ↓  (centroides reales, NDVI semanal, SAIDI/SAIFI con denominador
        ↓   real, composicion de estrato/tipo de uso REAL por cuadrante,
        ↓   edad de activos y mantenimiento)

3. estratificacion_municipal_cuadrantes_reales.Rmd
        ↓  produce: estratificacion_municipal_por_cuadrante.csv [estatica, por cuadrante]
        ↓  (lee panel_base SOLO para su grafico exploratorio, no lo modifica)

4. desastres_naturales_cuadrantes_reales.Rmd
        ↓  produce: eventos_catastroficos_cuadrante_semana.csv  [dinamica, cuadrante x semana]
        ↓  (lee panel_base + tabla del doc. 3, SOLO lectura)

5. sismicidad_cuadrantes_reales.Rmd
        ↓  produce: sismos_cuadrante_semana_r{25,50,100}km.csv  [dinamica, cuadrante x semana]
        ↓  (lee panel_base SOLO lectura)

6. topologia_red_electrica_cuadrantes_reales.Rmd
        ↓  produce: longitud_red_por_cuadrante.csv,
        ↓           nodos_terminales_por_cuadrante.csv          [estatica, por cuadrante]
        ↓  (lee panel_base SOLO lectura)

                    ┌─────────────────────────────────────┐
                    │  Tablas propias de 2, 3, 4, 5, 6      │
                    └──────────────────┬────────────────────┘
                                       ↓
00b. integracion_panel_final.Rmd   <- ÚNICO documento que arma y
        ↓                              guarda el panel final. Lee las
        ↓                              tablas propias (nunca las
        ↓                              modifica); si alguna falta, la
        ↓                              omite con aviso, sin fallar.
        ↓
  →  data_final_modelo_cuadrantes_reales.rds/.csv  (panel final)
        ↓
7. modelo_saidi_saifi_cuadrantes_reales.Rmd
        →  seleccion de variables, comparacion de especificaciones,
           modelo espacial SAR/SEM, modelo de conteo Poisson/NB
```

**Regla práctica:** si corriges o vuelves a correr cualquiera de los
documentos 2-6, **siempre corre después `00b_integracion_panel_final.Rmd`**
para que el panel final (documento 7) refleje el cambio. El documento 7
nunca necesita tocarse — siempre lee el mismo nombre de archivo.

Si algún documento 3-6 aún no se ha corrido, `00b` genera igual el
panel final con lo que esté disponible, avisando qué faltó (ver su
chequeo de disponibilidad al inicio).

---

# 1. `infraestructura_electrica_por_cuadrante.Rmd`

**Qué hace:** procesa el inventario georreferenciado de elementos de
infraestructura eléctrica (aisladores, cuchillas, interruptores,
reconectadores, transformadores) desde `fallas_eventos.gpkg`, agregado
a nivel de cuadrante real. Construye la geometría base
(`cuadrantes_infra`) que usan todos los documentos posteriores.

**Entradas:**

- `fallas_eventos.gpkg` (capas `fallas_eventos` y `cuadrantes_poligonos`)

**Salidas (objetos R):** `infra_cuadrante`, `cuadrantes_infra`,
`fallas_eventos` (transformado a WGS84)

**Salidas (archivos en Downloads):**

| Archivo | Contenido |
|---|---|
| `fallas_eventos.gpkg` | Capas originales de infraestructura y cuadrantes |

**Variables generadas (por cuadrante, estáticas):**

| Variable | Descripción |
|---|---|
| `n_elementos` | Total de elementos de infraestructura del cuadrante |
| `n_tipos_infraestructura` | Diversidad de tipos presentes (1-5) |
| `n_transformadores`, `n_aisladeros`, `n_cuchillas`, `n_interruptores`, `n_reconectadores` | Conteo por tipo de activo |
| `prop_transformadores`, `prop_aisladeros`, `prop_cuchillas`, `prop_interruptores`, `prop_reconectadores` | Composición relativa por tipo |

**Advertencia metodológica:** todas estas variables son **estáticas**
(no varían por semana) — colineales con efectos fijos de cuadrante en
modelos *within*.

```{r ref-1, eval=FALSE}
# Para reabrir este documento:
# file.edit(file.path(Sys.getenv("UBICACION_DATA"), "infraestructura_electrica_por_cuadrante.Rmd"))
```

---

# 2. `panel_saidi_saifi_cuadrantes_reales.Rmd`

**Qué hace:** documento central del panel. Calcula **centroides
reales** de cada cuadrante, descarga y procesa **NDVI semanal** (MODIS
MOD13Q1), verifica **SAIDI y SAIFI** con el denominador real por
cuadrante, e incorpora la **composición real de usuarios por estrato y
tipo de uso** y las **variables de activos/mantenimiento** — la
entrega final del compañero de tesis con CENS.

**Entradas:**

- `cuadrantes_infra` (del documento 1, o recargado desde el `.gpkg`)
- `data_agrupada_mod.csv` (tabla maestra final, 34 columnas: clima,
  eventos, `usuarios_afectados`, `duracion_total`, `usuarios_totales`
  [sistema completo, constante], `cantidad_usuarios_cuadrante`
  [denominador real por cuadrante], `ESTRATO_1..6`, `INDUSTRIAL`,
  `COMERCIAL`, `OFICIAL`, `PROVISIONAL`, `ALUMBRADO_PUBLICO`,
  `FECHA_ACTIVO_MAS_VIEJO`, `FECHA_ACTIVO_MAS_NUEVO`,
  `PROM_CANT_MODIFICACIONES`, `SAIDI`, `SAIFI` ya calculados)

**Salidas (objetos R):** `centroides_cuadrante_real`, `ndvi_semanal`,
`data_final` (con NDVI, SAIDI/SAIFI, composición de estrato real y
variables de activos ya unidas)

**Salidas (archivos en Downloads):**

| Archivo | Contenido |
|---|---|
| `infraestructura_cuadrantes_reales.gpkg` | 3 capas: `fallas_eventos`, `cuadrantes_infra_reales`, `centroides_cuadrantes_reales` |
| `mapa_infraestructura_cuadrantes_reales.html` | Mapa interactivo: infraestructura + NDVI promedio por cuadrante |
| `infraestructura_por_cuadrante_real.csv` | Tabla de infraestructura, sin geometría |
| `ndvi_semanal_por_cuadrante_real.csv` | NDVI semanal, 344 cuadrantes |
| `centroides_cuadrantes_reales.csv` | Lat/lon del centroide real de cada cuadrante |
| `panel_base_cuadrante_semana.rds` / `.csv` | **Tabla propia de este documento** (ya no es el panel final — ver documento 00b) |

**Caché local (no en Downloads, en el directorio de trabajo de R):**
`ndvi_por_cuadrante_real_modis.csv` — evita re-descargar NDVI de MODIS
en cada ejecución (tarda ~30-60 min la primera vez).

**Variables generadas:**

| Variable | Tipo | Varía en tiempo | Descripción |
|---|---|---|---|
| `ndvi_semanal` | Numérica (-1 a 1) | Sí | NDVI medio del cuadrante en la semana |
| `log_ndvi` | Numérica | Sí | `log1p(ndvi_semanal + 1)` |
| `cat_ndvi` | Categórica | Sí | Terciles: Baja/Media/Alta |
| `usuarios_totales` | Numérica | No (constante) | Usuarios del SISTEMA completo — solo contexto, NO denominador de SAIDI/SAIFI |
| `cantidad_usuarios_cuadrante` | Numérica | Sí | Usuarios reales servidos POR CUADRANTE — denominador correcto de SAIDI/SAIFI |
| `SAIDI` | Numérica | Sí | `duracion_total / cantidad_usuarios_cuadrante` — verificado por recálculo manual |
| `SAIFI` | Numérica | Sí | `usuarios_afectados / cantidad_usuarios_cuadrante` — puede superar 1 |
| `hubo_falla` | Binaria | Sí | 1 si `n_eventos > 0` esa semana |
| `prop_estrato_1`...`prop_estrato_6` | Numérica (0-1) | No (estático) | Proporción real de usuarios por estrato, DENTRO del cuadrante |
| `prop_industrial`, `prop_comercial`, `prop_oficial`, `prop_provisional`, `prop_alumbrado` | Numérica (0-1) | No | Proporción de usuarios por tipo de uso |
| `estrato_modal_real` | Categórica (1-6) | No | Estrato de mayor conteo DENTRO del cuadrante (reemplaza `estrato_predominante_municipal`) |
| `prop_no_residencial` | Numérica (0-1) | No | Suma de industrial+comercial+oficial |
| `edad_activo_mas_viejo_anios` / `edad_activo_mas_nuevo_anios` | Numérica | Sí (relativa a cada semana) | Antigüedad del activo más viejo/nuevo en operación en el cuadrante |
| `rango_edad_activos_anios` | Numérica | Sí | Diferencia entre el activo más viejo y el más nuevo (heterogeneidad de edad de la red) |
| `PROM_CANT_MODIFICACIONES` | Numérica | No (estático en esta entrega) | Promedio de modificaciones por elemento en el cuadrante — proxy de intensidad de mantenimiento |

**✅ SAIDI/SAIFI en su versión final.** Cuarta iteración de esta
variable: (1) proxy con máximo histórico → (2) denominador único del
sistema → (3) nombre provisional `usuarios_totales_cuadrante` → (4)
**`cantidad_usuarios_cuadrante`** (nombre final, entrega definitiva del
compañero de tesis). El documento 2 verifica la consistencia por
recálculo manual.

**✅ Estrato municipal reemplazado por composición real de cuadrante.**
El documento 3 (`estratificacion_municipal_cuadrantes_reales.Rmd`)
**queda como fuente secundaria/histórica** — sus variables ya no se
usan en el modelo, porque la entrega final trae la composición
socioeconómica exacta a nivel de cuadrante, con mucha mayor precisión
que el estrato predominante del municipio.

**✅ Variables de mantenimiento/activos incorporadas.** Resuelve el
hueco identificado frente a los objetivos de tesis (variables
"operativas" y de condición de la red, no solo cantidad/topología).

```{r ref-2, eval=FALSE}
# file.edit(file.path(Sys.getenv("UBICACION_DATA"), "panel_saidi_saifi_cuadrantes_reales.Rmd"))
```

---

# 3. `estratificacion_municipal_cuadrantes_reales.Rmd` — parcialmente superado

**⚠️ Variable de estrato superada, pero el documento sigue siendo
necesario.** `estrato_predominante_municipal` fue reemplazada en el
modelo por la composición real de estrato **por cuadrante**
(`prop_estrato_1..6`, `estrato_modal_real`) que ahora trae la fuente
directamente en el documento 2 — precisión de cuadrante en vez de
precisión municipal. **Sin embargo**, este documento sigue siendo
parte obligatoria del pipeline porque genera `estratificacion_cuadrante`
(el mapeo cuadrante → municipio), que **usan los documentos 4
(desastres UNGRD) y 5 (sismicidad)** para asignar eventos municipales
a cada cuadrante. No se puede omitir su ejecución.

**Qué hace:** asigna el **estrato socioeconómico predominante
municipal** a cada cuadrante real, por intersección espacial con la
capa oficial de estratificación (`Estr_Capa.gdb`), con resolución por
centroide para cuadrantes que caen sobre límites municipales.

**Entradas:**

- `Estr_Capa.gdb.zip` → descomprime en carpeta local `estratificacion/`
- `cuadrantes_infra` (documento 1)

**Salidas (objetos R):** `cuadrantes_infra_estrato`,
`estratificacion_cuadrante` (mapeo cuadrante → municipio, **necesario**
para los documentos 4 y 5)

**Salidas (archivos en Downloads):**

| Archivo | Contenido |
|---|---|
| `infraestructura_cuadrantes_reales.gpkg` | Se **actualiza** la capa `cuadrantes_infra_reales` (ya incluye municipio/estrato) |
| `estratificacion_municipal_por_cuadrante.csv` | Tabla de estratificación, sin geometría |
| Este documento YA NO reescribe el panel combinado -- solo produce las salidas de arriba. |

**Variables generadas (por cuadrante, estáticas, nivel municipal):**

| Variable | Descripción | Uso actual |
|---|---|---|
| `codigo_municipio`, `municipio` | Identificador y nombre del municipio | **Necesario** — usado por Doc. 4 y 5 |
| `codigo_departamento`, `departamento` | Debe ser siempre Norte de Santander (54) | Contexto |
| `metodologia_estratificacion` | Tipo de metodología de estratificación aplicada | Histórico |
| `n_estratos_municipio` | N° de estratos presentes en el municipio | Histórico |
| `estrato_predominante_municipal` | Estrato 1-6 predominante del **municipio** | ⚠️ Superado — ya no se usa en el modelo (ver `prop_estrato_*` del Doc. 2) |

```{r ref-3, eval=FALSE}
# file.edit(file.path(Sys.getenv("UBICACION_DATA"), "estratificacion_municipal_cuadrantes_reales.Rmd"))
```

---

# 4. `desastres_naturales_cuadrantes_reales.Rmd`

**Qué hace:** incorpora eventos catastróficos (inundaciones,
deslizamientos, vendavales, granizadas, etc.) reportados por la UNGRD,
agregados a nivel municipio-semana y expandidos a todos los cuadrantes
del municipio correspondiente.

**Entradas:**

- Descarga automática: `https://www.datos.gov.co/api/views/wwkg-r6te/rows.csv` → `emergencias_ungrd.csv`
- `estratificacion_cuadrante` (documento 3, mapeo cuadrante → municipio)

**Salidas (objetos R):** `emergencias_nds`, `eventos_municipio_semana`,
`desastres_cuadrante_semana`

**Salidas (archivos en Downloads):**

| Archivo | Contenido |
|---|---|
| `eventos_catastroficos_municipio_semana.csv` | Eventos agregados por municipio-semana |
| `eventos_catastroficos_cuadrante_semana.csv` | Expandido a cuadrante-semana |
| Este documento YA NO reescribe el panel combinado -- solo produce las salidas de arriba. |

**Caché local:** `emergencias_ungrd.csv` (dataset nacional completo, no
se re-descarga si ya existe).

**Variables generadas (por cuadrante-semana):**

| Variable | Descripción |
|---|---|
| `n_eventos_catastroficos` | N° de eventos reportados en el municipio del cuadrante, esa semana |
| `hubo_evento_catastrofico` | Binaria: 1 si `n_eventos_catastroficos > 0` |
| `hubo_inundacion`, `hubo_movimiento_masa`, `hubo_vendaval` | Binarias por tipo de evento |
| `personas_afectadas_evt`, `familias_afectadas_evt` | Suma municipal de personas/familias afectadas esa semana |
| `tipos_evento` | Texto: tipos distintos de evento ocurridos esa semana |

**⚠️ Precisión metodológica:** igual que estrato — asignación
**municipal**, no específica del cuadrante. A diferencia de estrato,
**sí varía en el tiempo**.

**Pendiente dentro de este mismo documento:** sección "Parte 7 —
Sismos" quedó con placeholder inicial; **ya fue reemplazada** por el
documento 5 (`sismicidad_cuadrantes_reales.Rmd`), que usa una fuente
distinta (SGC) con asignación por distancia real, más precisa que la
municipal.

```{r ref-4, eval=FALSE}
# file.edit(file.path(Sys.getenv("UBICACION_DATA"), "desastres_naturales_cuadrantes_reales.Rmd"))
```

---

# 5. `sismicidad_cuadrantes_reales.Rmd`

**Qué hace:** incorpora sismicidad del catálogo del Servicio Geológico
Colombiano (SGC), 2019-2026. A diferencia de estrato y UNGRD, la
asignación a cuadrante es por **distancia real** epicentro↔centroide
(no por municipio), probando tres radios de influencia (25/50/100 km).

**Entradas:**

- `sismos_sgc.geojson` (descarga manual desde el portal del SGC)
- `centroides_cuadrante_real` (documento 2)
- `cuadrantes_infra` (documento 1, opcional, para el mapa combinado)

**Salidas (objetos R):** `sismos_NS` (catálogo depurado preliminar),
`sismos_r25`, `sismos_r50`, `sismos_r100`

**Salidas (archivos en Downloads):**

| Archivo | Contenido |
|---|---|
| `sismos_cuadrante_semana_r25km.csv` | Variables sísmicas, radio 25 km |
| `sismos_cuadrante_semana_r50km.csv` | Variables sísmicas, radio 50 km (variable principal en el panel) |
| `sismos_cuadrante_semana_r100km.csv` | Variables sísmicas, radio 100 km |
| Este documento YA NO reescribe el panel combinado -- solo produce las salidas de arriba. |

**Caché local:** `sismos_NS_preliminar.rds` (catálogo filtrado, sin
depurar todavía).

**Variables generadas (por cuadrante-semana, para cada radio R ∈ {25, 50, 100}):**

| Variable | Descripción |
|---|---|
| `n_sismos_r{R}` | N° de sismos con epicentro dentro de R km del centroide, esa semana |
| `n_sismos_m2_r{R}` / `m3` / `m4` | Ídem, filtrado por magnitud ≥ 2 / ≥ 3 / ≥ 4 |
| `magnitud_max_r{R}` | Magnitud máxima dentro del radio, esa semana |
| `dist_sismo_min_km_r{R}` | Distancia al epicentro más cercano (dentro del radio) |
| `hubo_sismo_r50` | Binaria: 1 si `n_sismos_r50 > 0` |

**Nota:** las tres versiones de radio se dejan disponibles para
pruebas de sensibilidad — no usar las tres simultáneamente en el mismo
modelo (alta correlación esperable entre ellas).

```{r ref-5, eval=FALSE}
# file.edit(file.path(Sys.getenv("UBICACION_DATA"), "sismicidad_cuadrantes_reales.Rmd"))
```

---

# 6. `topologia_red_electrica_cuadrantes_reales.Rmd`

**Qué hace:** incorpora la **topología real de la red eléctrica**
(`secciones_linea_estructuras`, ~157,511 filas de tramos/estructuras),
resolviendo la limitación de vecindad puramente geográfica usada
hasta entonces. Construye un grafo eléctrico real, calcula longitud
de línea y nodos terminales por cuadrante, y compara la
autocorrelación espacial de SAIDI bajo vecindad geográfica vs.
eléctrica (Moran's I).

**Hallazgo metodológico clave documentado en el propio archivo:** el
grafo debe construirse con `CODIGO_ESTRUCTURA_INICIO`/
`CODIGO_ESTRUCTURA_FIN` como identificador de nodo físico, **no** con
`NODO1_ID`/`NODO2_ID` (estos últimos producen un grafo extremadamente
fragmentado — 12,683 componentes, el mayor con solo 832 nodos, 0.5%
del total; con `CODIGO_ESTRUCTURA` el componente principal cubre 57.3%
de los nodos). Además, `CODIGO_ESTRUCTURA_FIN = NA` no es dato
faltante: marca un **nodo terminal** (fin de ramal), y se trata como
capa propia (`nodos_terminales_sf`), no se descarta.

**Entradas:**

- `secciones_linea_estructuras` (CSV con separador `;`, formato es-CO — usar `read_delim(delim=";")`, no `read_csv()`)
- `cuadrantes_infra` (documento 1)
- `centroides_cuadrante_real` (documento 2)
- `panel_base_cuadrante_semana.rds` (documento 2, solo lectura, para el gráfico exploratorio)

**Salidas (objetos R):** `tramos_sf`, `nodos_terminales_sf`, `grafo_red`,
`distancias_electricas`, `pesos_electricos`, `longitud_por_cuadrante`

**Salidas (archivos en Downloads):**

| Archivo | Contenido |
|---|---|
| `mapa_red_electrica_tension_nodos_terminales.html` | Mapa interactivo: red por tensión + nodos terminales |
| `mapa_longitud_red_por_cuadrante.html` | Mapa interactivo: longitud de red por cuadrante |
| `longitud_red_por_cuadrante.csv` | Longitud/circuitos por cuadrante (solo con red intersectada) |
| `nodos_terminales_por_cuadrante.csv` | Conteo de nodos terminales por cuadrante |
| `red_electrica_resumen_por_cuadrante.csv` | Tabla consolidada, los 344 cuadrantes (ceros explícitos donde no hay red) |
| `tramos_red_electrica.gpkg` | 2 capas: `tramos_sf`, `nodos_terminales_sf` (evita reconstruir geometría) |
| `grafo_red_electrica.rds` | Grafo eléctrico completo (`igraph`) |
| `distancias_electricas_cuadrante.rds` | Matriz de distancia eléctrica entre cuadrantes |
| `pesos_vecindad_electrica.rds` | Objeto `listw` de vecindad eléctrica |
| Este documento YA NO reescribe el panel combinado -- solo produce las salidas de arriba. |

**Variables generadas (por cuadrante, estáticas):**

| Variable | Descripción |
|---|---|
| `longitud_red_km` | Kilómetros de línea eléctrica dentro del cuadrante |
| `n_circuitos_cuadrante` | N° de circuitos/alimentadores distintos que atraviesan el cuadrante |
| `n_nodos_terminales` | N° de puntos donde termina un ramal (proxy de posición topológica extrema) |
| `densidad_terminales` | `n_nodos_terminales / longitud_red_km` |
| `tension_predominante` | Nivel de tensión (kV) más frecuente en el cuadrante |

**Umbral de vecindad eléctrica:** calibrado dinámicamente como la
**mediana** de la distancia eléctrica mínima observada entre
cuadrantes (~9,680 m), no un valor fijo arbitrario — un umbral de 2 km
probado inicialmente resultó menor que la distancia mínima de
cualquier cuadrante y dejaba la matriz de vecindad vacía. El chunk de
Moran's I usa además una función protegida (`calcular_moran_seguro()`)
que reporta `NA` en vez de fallar si alguna vecindad queda sin
enlaces.

**⚠️ Precisión metodológica:** `longitud_red_km`, `n_nodos_terminales`,
etc. son **estáticas** (topología no cambia semana a semana en este
panel) — mismo tratamiento que infraestructura/estrato frente a
efectos fijos de cuadrante.

```{r ref-6, eval=FALSE}
# file.edit(file.path(Sys.getenv("UBICACION_DATA"), "topologia_red_electrica_cuadrantes_reales.Rmd"))
```

---

# 00b. `integracion_panel_final.Rmd` — ÚNICO documento que produce el panel final

**Qué hace:** lee las tablas propias de los documentos 2-6 (nunca las
modifica) y las une en el panel final que consume el modelo. Es el
**único** documento del pipeline que escribe
`data_final_modelo_cuadrantes_reales.rds/.csv`.

**Por qué existe:** en versiones anteriores, cada documento 2-6
guardaba el panel combinado directamente, y si se corrían en otro
orden o alguno se re-ejecutaba solo, se perdía el trabajo de los
demás. Ahora los documentos 2-6 solo producen sus propias tablas
(ver arriba), y este documento hace la unión de forma segura.

**Entradas (todas opcionales excepto la primera; si falta alguna, se
omite con un aviso, sin fallar):**

| Archivo | Documento origen | Obligatorio |
|---|---|---|
| `panel_base_cuadrante_semana.rds` | 2 | **Sí** |
| `estratificacion_municipal_por_cuadrante.csv` | 3 | No |
| `eventos_catastroficos_cuadrante_semana.csv` | 4 | No |
| `sismos_cuadrante_semana_r{25,50,100}km.csv` | 5 | No |
| `longitud_red_por_cuadrante.csv`, `nodos_terminales_por_cuadrante.csv` | 6 | No |

**Salida:** `data_final_modelo_cuadrantes_reales.rds` / `.csv` — el
panel que lee el documento 7 (modelo).

**Regla práctica:** cada vez que corrijas o vuelvas a correr
cualquiera de los documentos 2-6, corre después este documento para
que el panel final quede actualizado. El documento 7 nunca necesita
tocarse.

```{r ref-00b, eval=FALSE}
# file.edit(file.path(Sys.getenv("UBICACION_DATA"), "00b_integracion_panel_final.Rmd"))
```

---

# 7. `modelo_saidi_saifi_cuadrantes_reales.Rmd`

**Qué hace:** construye, evalúa y compara modelos predictivos de
SAIDI/SAIFI usando el panel completo (documentos 1-6). No genera
nuevas variables para `data_final` — es el documento de análisis
final, no de construcción de datos.

**Entradas:** `data_final_modelo_cuadrantes_reales.rds` (documento 00b, integración final),
`cuadrantes_infra` (documento 1, para la matriz de vecindad geográfica).

**Contenido:**

| Parte | Contenido |
|---|---|
| Feature engineering | Rezagos (`SAIDI_lag1/lag4`), medias móviles climáticas, interacciones estático×dinámico |
| 1b — Dimensión espacial | Matriz de vecindad geográfica (`poly2nb`), test de Moran's I, rezago espacial de vecinos (`SAIDI_vecinos_lag1`, `n_eventos_vecinos`, `ndvi_vecinos`) |
| 2 — Exploratorio | Relaciones SAIDI/SAIFI vs. clima, NDVI, sismicidad |
| 3 — Split temporal | Últimas semanas como *holdout* (no aleatorio, evita fuga de información) |
| 4 — Especificaciones | Pooled OLS, FE cuadrante, FE cuadrante+semana, Random Forest |
| 5 — Evaluación | RMSE/MAE/R² en test, aporte marginal del rezago espacial |
| 6 — SAIFI | Mismo esquema para SAIFI |
| 7 — Diagnóstico | Residuos, QQ-plot, comparación de especificaciones |
| 8 — SAR/SEM | Corte transversal ponderado por suma de dígitos (más peso a semanas recientes), tests LM, comparación AIC/LR |

**Variables de red incorporadas en este documento** (desde el
documento 6): `longitud_red_km`, `densidad_terminales` — se agregaron
a `vars_candidatas`/`vars_modelo` y a la fórmula del modelo SAR/SEM
(`formula_espacial`).

**Pendiente:** modelo de conteo (Poisson/binomial negativo) para
`n_eventos`/`usuarios_afectados`, dado que son variables de naturaleza
discreta — mencionado en las conclusiones como próximo paso, aún no
implementado.

```{r ref-7, eval=FALSE}
# file.edit(file.path(Sys.getenv("UBICACION_DATA"), "modelo_saidi_saifi_cuadrantes_reales.Rmd"))
```

---

# Diccionario consolidado del panel final

`data_final_modelo_cuadrantes_reales.rds` / `.csv` — unidad: cuadrante x semana.

```{r diccionario-consolidado, eval=FALSE}
# Este chunk sí se puede correr (eval=TRUE) para generar la tabla
# real desde el .rds actual, en vez de la lista estática de abajo:
#
# data_final <- readRDS(file.path(Sys.getenv("UBICACION_DATA"), "data_final_modelo_cuadrantes_reales.rds"))
# dplyr::glimpse(data_final)
```

| Bloque | Variables | Varía en tiempo | Documento de origen |
|---|---|---|---|
| Identificación | `id_cuadrante`, `semana` | — | Original |
| Clima | `temp_media/max/min_semana`, `humedad_media_semana`, `viento_medio/max_semana`, `precip_total_semana` | Sí | Original |
| Fallas / indicadores | `usuarios_afectados`, `elementos_afectados`, `usuarios_totales` (sistema, constante), `cantidad_usuarios_cuadrante` (denominador real), `n_eventos`, `duracion_total`, `hubo_falla`, `SAIDI`, `SAIFI` | Sí | Original + verificado en Doc. 2 |
| Vegetación | `ndvi_semanal`, `log_ndvi`, `cat_ndvi` | Sí | Doc. 2 |
| Infraestructura | `n_elementos`, `n_tipos_infraestructura`, `n_transformadores`, `n_aisladeros`, `n_cuchillas`, `n_interruptores`, `n_reconectadores`, `prop_*` | No | Doc. 1 (unido en Doc. 2) |
| Estrato y tipo de uso (real, por cuadrante) | `prop_estrato_1..6`, `prop_industrial`, `prop_comercial`, `prop_oficial`, `prop_provisional`, `prop_alumbrado`, `estrato_modal_real`, `prop_no_residencial` | No | Doc. 2 (reemplaza estrato municipal) |
| Activos y mantenimiento | `edad_activo_mas_viejo_anios`, `edad_activo_mas_nuevo_anios`, `rango_edad_activos_anios`, `PROM_CANT_MODIFICACIONES` | Parcial | Doc. 2 |
| Estratificación municipal (histórico) | `codigo_municipio`, `municipio`, `estrato_predominante_municipal` (superado), `n_estratos_municipio` | No | Doc. 3 — `codigo_municipio`/`municipio` siguen usándose para Doc. 4-5 |
| Desastres UNGRD | `n_eventos_catastroficos`, `hubo_evento_catastrofico`, `hubo_inundacion`, `hubo_movimiento_masa`, `hubo_vendaval`, `personas_afectadas_evt` | Sí | Doc. 4 |
| Sismicidad | `n_sismos_r{25,50,100}`, `n_sismos_m{2,3,4}_r{...}`, `magnitud_max_r{...}`, `dist_sismo_min_km_r{...}`, `hubo_sismo_r50` | Sí | Doc. 5 |
| Topología de red | `longitud_red_km`, `n_circuitos_cuadrante`, `n_nodos_terminales`, `densidad_terminales`, `tension_predominante` | No | Doc. 6 |

---

# Mapa de archivos en la carpeta UBICACION_DATA

```{r listar-archivos, eval=TRUE, echo=FALSE, results='asis'}
# Este chunk SÍ se ejecuta al knitear (eval=TRUE): lista en vivo qué
# archivos existen realmente en la carpeta, para detectar si falta
# generar alguno.
ruta_downloads <- Sys.getenv("UBICACION_DATA")

archivos_esperados <- c(
  "fallas_eventos.gpkg",
  "infraestructura_cuadrantes_reales.gpkg",
  "mapa_infraestructura_cuadrantes_reales.html",
  "infraestructura_por_cuadrante_real.csv",
  "ndvi_semanal_por_cuadrante_real.csv",
  "centroides_cuadrantes_reales.csv",
  "panel_base_cuadrante_semana.rds",
  "estratificacion_municipal_por_cuadrante.csv",
  "eventos_catastroficos_municipio_semana.csv",
  "eventos_catastroficos_cuadrante_semana.csv",
  "sismos_sgc.geojson",
  "sismos_cuadrante_semana_r25km.csv",
  "sismos_cuadrante_semana_r50km.csv",
  "sismos_cuadrante_semana_r100km.csv",
  "tramos_red_electrica.gpkg",
  "longitud_red_por_cuadrante.csv",
  "nodos_terminales_por_cuadrante.csv",
  "red_electrica_resumen_por_cuadrante.csv",
  "mapa_red_electrica_tension_nodos_terminales.html",
  "mapa_longitud_red_por_cuadrante.html",
  "grafo_red_electrica.rds",
  "distancias_electricas_cuadrante.rds",
  "pesos_vecindad_electrica.rds",
  "data_final_modelo_cuadrantes_reales.rds",
  "data_final_modelo_cuadrantes_reales.csv"
)

if (dir.exists(ruta_downloads)) {
  estado <- data.frame(
    archivo = archivos_esperados,
    existe  = ifelse(file.exists(file.path(ruta_downloads, archivos_esperados)), "✅", "❌")
  )
  knitr::kable(estado, caption = "Estado actual de los archivos esperados en Downloads")
} else {
  cat("La carpeta Downloads no es accesible desde esta sesión de knit.")
}
```

---

# Línea D_mod — Metodología oficial CRISP-DM (Etapas 1-6)

**⚠️ Distinción crítica con la línea geoespacial de arriba.** Todo lo
documentado hasta este punto (documentos 1-7 y 00b) corresponde a la
línea de trabajo **geoespacial por cuadrante** (Cindy). En paralelo,
el proyecto adoptó formalmente **CRISP-DM** como marco metodológico
oficial de la tesis, con 6 Etapas documentadas en el capítulo de
metodología, sobre un dataset distinto (`D_mod` /
`data_agrupada_mod.csv`), construido por **Edwin Silva Salas** a
partir del panel activo × día.

**Ambas líneas responden al mismo objetivo (predecir SAIDI/SAIFI)**,
pero con datos y enfoques distintos. La tesis debe decidir
explícitamente si son enfoques complementarios que se presentan
ambos, o si una de las dos es la línea principal — esta decisión
sigue **pendiente** (ver sección de Pendientes).

## Fórmula oficial de SAIDI/SAIFI (capítulo de metodología)

$$\mathrm{SAIFI}_{q,s}=\dfrac{\texttt{usuarios\_afectados}_{q,s}}{UT_{m(s)}},
\qquad
\mathrm{SAIDI}_{q,s}=\dfrac{\texttt{duracion\_total}_{q,s}\times\texttt{usuarios\_afectados}_{q,s}}{UT_{m(s)}}$$

donde $UT_{m(s)}$ es `usuarios_totales` del mes calendario
correspondiente. **Nota:** esta fórmula usa **multiplicación** por
`usuarios_afectados` en el numerador de SAIDI — distinta a la fórmula
simplificada (`duracion_total / cantidad_usuarios_cuadrante`, sin
multiplicar) usada en la línea geoespacial. Verificar cuál se
implementó realmente en cada línea antes de comparar resultados (ver
Pendientes).

## Diagrama de flujo — línea D_mod

```text
Etapa 1 — Extraccion de datos
  BRAE (QA_TFDDREGISTRO), OMS SPARD, OMS SP7, GTECH (GIS), NASA POWER
        ↓
Etapa 2 — Integracion y depuracion
  Panel activo x dia (N=87,007,074) → agregacion cuadrante x semana
  → data_agrupada.csv (grano cuadrante-semana, D_EDA 2021-2025)
        ↓
Etapa 3 — EDA
  Faltantes, extremos, descriptivos, distribucion, temporal,
  patrones, correlacion, multivariado, segmentacion
  → delimitacion temporal: D_mod = data_agrupada_mod.csv (2024-2025,
    36,120 filas, enriquecido con usuarios/estrato/activos)
        ↓
Etapa 4 — Ingenieria de variables
  Definicion formal de Y (SAIFI, SAIDI), deputacion cuantitativa
  (27 candidatas -> 13 retenidas), particion train 2024 / test 2025
        ↓
Etapa 5 — Modelado predictivo
  Regresion lineal, Random Forest, Poisson (SAIDI y SAIFI)
        ↓
Etapa 6 — Cierre y documentacion
```

## Archivos de la línea D_mod — clasificación y decisiones tomadas

### Etapa 1 — Extracción (código fuente, no reproducible como .Rmd propio)

| Archivo | Rol | Decisión |
|---|---|---|
| `Script.sql` | Extracción GIS (GTECH: transformadores, reconectadores, interruptores, cuchillas, aisladores) | Mantener como apéndice de código SQL |
| `Collection_Script.sqlnb`, `tabla_eventos.sqlnb`, `tabla_elemento_fallado_1.sqlnb`, `tipo_elemento.sqlnb` | Notebooks SQL de extracción BRAE/OMS | Mantener como apéndice |
| `sqlldr.par` | Parámetros SQL*Loader (carga masiva Oracle) | Mantener como evidencia técnica |
| `consulta.py`, `consulta_por_item.py` | Extracción NASA POWER (clima) | Mantener — documenta la fuente climática pendiente en `temp.md` |
| `leersharepoint.ipynb` | Acceso a documentos institucionales | Mantener |
| `consultaNASA_optimizada_elemento_grilla.py` | Versión con grilla NASA (optimización de consultas) | ⚠️ **Archivar — es un script de prueba** (`.sample(5)`, rango de fechas fijo a 2021, código comentado). No incluir en la entrega final salvo que se confirme uso real a escala completa. |
| `prueba.py` | `print("hola mundo")` | Descartar, no forma parte de la tesis |

### Etapa 2 — Integración y depuración

| Archivo | Estado | Decisión |
|---|---|---|
| `1_Raw_Data_Proc.R` | Prototipo temprano (une `Eventos_BRAE_part1-4.csv`, rutas absolutas, sin `.env`) | ⚠️ **Archivar como historial de desarrollo** — superado por la extracción SQL directa (`BRAE.QA_TFDDREGISTRO`) del capítulo oficial |
| `2_cargue_tablas__y_union.R` | Intermedio (agrega por `ELEMENTO_FALLADO`, no por cuadrante) | ⚠️ **Archivar** — superado por los scripts 3-5, que ya agregan a cuadrante-semana |
| `Etapa2_10_cargue_nasa_semana.Rmd` | ✅ Convertido a `.Rmd`, usa `.env`, sin rutas absolutas | Activo — produce `clima_semana_spatial.rds` |
| `Etapa2_11_cargue_eventos_semana.Rmd` | ✅ Convertido a `.Rmd`, usa `.env` | Activo — produce `eventos_semana_spatial.rds` |
| `Etapa2_12_union_panel_semana.Rmd` | ✅ Convertido a `.Rmd`, usa `.env`, animación GIF opcional (`eval=FALSE`) | Activo — produce `panel_semana.rds` |
| `fix_clima_cuadrante_semana.py` | Corrige el sesgo multiplicativo de precipitación (suma por activo-día) | ✅ **Mantener como código canónico** — implementa la agregación en dos etapas ya descrita como oficial en el capítulo de metodología |
| `aplicar_correccion_clima.py` | Parcha retroactivamente `data_agrupada*.csv` ya generados | Archivar como evidencia histórica del bug — no debe ser parte del flujo reproducible si `fix_clima_cuadrante_semana.py` ya está integrado en la construcción desde cero |

### Etapa 3 — EDA

Documentos de Edwin ya identificados en sesiones anteriores:
`identificacion_datos_faltantes.Rmd`, `missing_values_grouped.Rmd`,
`detection_outliers.Rmd`, `outliers_gruped.Rmd`,
`calculo_estadistico_descriptivo.Rmd`, `distribucion_variables.Rmd`,
`analisis_temporal_eventos.Rmd`, `emparejamiento_eventos.Rmd`,
`identificacion_patrones.Rmd`, `analisis_correlacion.Rmd`,
`analisis_multivariado.Rmd`, `segmentacion_exploratoria.Rmd`, `EDA.Rmd`
(entregable consolidado).

`estadisticos_clima_corregido.py` — **pendiente confirmar con Edwin**:
¿es verificación cruzada tras el fix de precipitación, o duplica el
mismo análisis ya hecho en R? No archivar hasta confirmar.

### Etapa 4 — Ingeniería de variables

| Archivo | Estado | Decisión |
|---|---|---|
| `asociacion_depuracion_cuantitativas.Rmd` | Depuración formal (27→13 variables) sobre `D_mod` con fórmula oficial | Activo — es la versión que cuenta metodológicamente |
| `Etapa4_01_feature_engineering_general.Rmd` | ✅ Convertido a `.Rmd`. **Usa SAIFI/SAIDI provisionales** (`n_eventos`/`duracion_total` sin denominador) | Activo, pero marcado con nota de alcance explícita — sus resultados no son los oficiales de SAIDI/SAIFI |
| `Etapa4_02_rezagos_SAIDI.Rmd` | ✅ Convertido a `.Rmd`. Misma limitación que el anterior | Activo con la misma nota de alcance |
| `6_feature_graf_procesamiento.R`, `7_feature_rezagos_SAIDI.R` | Versiones `.R` originales de los dos anteriores | Superados por sus versiones `.Rmd` — no mantener ambos formatos |
| `12_feature_rezagos_SAIFI.R` | Rezagos para SAIFI (numeración interna "Capítulo 7", duplicada) | Pendiente de convertir a `.Rmd` con el mismo tratamiento |

### Etapa 5 — Modelado predictivo (línea D_mod)

| Archivo | Decisión |
|---|---|
| `8_modelacion_SAIDI_reg_lineal.R` | Pendiente convertir a `.Rmd`; numerar `Etapa5_...` una vez resuelta la decisión de convivencia con la línea geoespacial |
| `9_modelacion_SAIDI_RF.R` | Igual |
| `13_modelacion_panel_poisson_SAIFI.R` | Igual |
| `14_modelacion_SAIFI_RF.R` | Igual |

---

0. **~~Sobrescritura del panel combinado entre documentos~~ — Resuelto.**
   Los documentos 2-6 ahora guardan solo sus propias tablas (nombre
   propio); un documento nuevo, `00b_integracion_panel_final.Rmd`, es
   el único que arma y guarda `data_final_modelo_cuadrantes_reales.rds`.
   Correr cualquier documento las veces que haga falta ya no destruye
   el trabajo de los demás.
00. **🚨 CRÍTICO — Verificar coincidencia de fórmula SAIDI entre líneas.**
    El capítulo de metodología oficial define SAIDI con
    `duracion_total × usuarios_afectados / usuarios_totales`
    (multiplicativo). La línea geoespacial (documento 2) verifica/usa
    `duracion_total / cantidad_usuarios_cuadrante` (sin multiplicar).
    Confirmar si esto es una discrepancia real (en cuyo caso el R²=0.907
    y las pruebas de robustez de la Parte 9 del modelo tendrían que
    rehacerse) o si son deliberadamente dos definiciones distintas para
    dos líneas de trabajo distintas, y documentarlo explícitamente.
00b. **🚨 CRÍTICO — Decidir convivencia de las dos líneas de modelado.**
    La línea geoespacial (documentos `Etapa5_01/02` o
    `modelo_SAIDI/SAIFI_cuadrantes_reales.Rmd`) y la línea D_mod
    (`8/9/13/14_modelacion_*.R`, Etapa 5 oficial) responden al mismo
    objetivo con datos y métodos distintos. Decidir con el director si
    la tesis presenta ambas como comparación metodológica, o si una es
    la línea principal y la otra queda como anexo/robustez — esta
    decisión bloquea la numeración final de todo el Capítulo 5.
00c. **Verificar `estadisticos_clima_corregido.py` con Edwin** — ¿es
    verificación cruzada tras el fix de precipitación, o duplica
    `calculo_estadistico_descriptivo.Rmd`/`analisis_correlacion.Rmd`/
    `analisis_multivariado.Rmd`? Decide si se archiva o se conserva
    como apéndice de verificación.
1. **~~SAIDI/SAIFI eran proxy~~ — Resuelto (versión final).** Cuatro
   iteraciones hasta llegar a `cantidad_usuarios_cuadrante` (denominador
   real por cuadrante, entrega definitiva del compañero de tesis).
   Verificado por recálculo manual (documento 2).
2. **~~Mantenimiento preventivo — pendiente~~ — Resuelto.**
   `FECHA_ACTIVO_MAS_VIEJO`, `FECHA_ACTIVO_MAS_NUEVO` y
   `PROM_CANT_MODIFICACIONES` incorporadas en el documento 2, con las
   variables derivadas `edad_activo_mas_viejo_anios`,
   `edad_activo_mas_nuevo_anios`, `rango_edad_activos_anios`. Resuelve
   el hueco de variables "operativas"/condición de la red frente a los
   objetivos de tesis. Incorporadas también al modelo (Parte 4, 8, 10).
3. **~~Estrato municipal — precisión limitada~~ — Resuelto con
   composición real.** `prop_estrato_1..6` y `estrato_modal_real`
   reemplazan a `estrato_predominante_municipal` con precisión de
   cuadrante en vez de municipio. El documento 3 pasa a rol secundario
   (sigue siendo necesario solo para el mapeo cuadrante→municipio que
   usan los documentos 4 y 5).
4. **Sismos:** el catálogo `sismos_NS` se conserva sin depurar
   (magnitudes pequeñas y profundidades negativas incluidas a
   propósito). La decisión de qué umbral de magnitud usar en el
   modelo final queda abierta — comparar `n_sismos` vs. `n_sismos_m3`
   vs. `dist_sismo_min_km` por capacidad explicativa.
5. **Variables estáticas vs. efectos fijos:** infraestructura,
   composición de estrato/tipo de uso y topología de red son
   time-invariant — no usar como término aditivo simple en modelos con
   efectos fijos de cuadrante (colinealidad perfecta; se identifican en
   Pooled OLS y en el modelo SAR/SEM de corte transversal). Las
   variables de edad de activos SÍ varían en el tiempo (relativas a
   cada semana) y pueden identificarse en modelos FE.
6. **~~Dimensión espacial no explícita~~ — Resuelto.** Doc. 7 (Parte
   1b) incorpora rezago espacial de vecinos geográficos
   (`SAIDI_vecinos_lag1`, `n_eventos_vecinos`, `ndvi_vecinos`) con
   test de Moran's I previo. Doc. 6 agrega la **vecindad eléctrica
   real** (grafo de circuitos) y la compara contra la geográfica. Doc.
   7 (Parte 8) estima formalmente SAR/SEM sobre corte transversal.
7. **Radios de sismicidad (25/50/100 km):** decidir cuál usar como
   variable principal del modelo final tras evaluar poder explicativo;
   por ahora `r50` es el default en el panel, pero es una elección
   provisional.
8. **~~Modelo de conteo pendiente~~ — Resuelto.** Doc. 7 (Parte 10)
   implementa Poisson y Binomial Negativo sobre `usuarios_afectados`,
   con test de sobredispersión y comparación formal contra el enfoque
   continuo de SAIDI/SAIFI.
9. **Catálogo de datos formal:** esta guía documenta entradas/salidas
   por script, pero falta un documento único tipo tabla (fuente,
   sistema de origen, período, granularidad, % completitud,
   limitaciones) que sistematice todo lo ya disperso en cada
   documento — requerido explícitamente por el objetivo específico 1
   de la tesis.
