---
title: "Guía maestra del proyecto — Panel semana x cuadrante SAIDI/SAIFI"
author: "Cindy Carolina Lugo Rozo"
date: "`r Sys.Date()`"
output:
  html_document:
    toc: true
    toc_float: true
    toc_depth: 3
    number_sections: true
---

```{r setup, include=FALSE}
knitr::opts_chunk$set(echo = FALSE, warning = FALSE, message = FALSE, eval = FALSE)
```

# Cómo usar esta guía

Este documento **no ejecuta código** (todos los chunks tienen
`eval = FALSE`) — es un mapa de navegación del proyecto de tesis:
qué `.Rmd` hace qué, en qué orden correrlos, qué variables produce
cada uno, y dónde queda cada archivo de salida.

**Todo el proyecto vive en:** la ruta definida por cada persona en su propio archivo `.env` (variable `UBICACION_DATA`) — ver `.env.example`. Ya no hay rutas fijas a `C:/Users/User/Downloads`.

**Unidad muestral del panel final:** semana x cuadrante (344 cuadrantes
reales, geometría desde `fallas_eventos.gpkg`).

---

# Orden de ejecución del pipeline

El panel se construye de forma **acumulativa**: cada documento retoma
`data_final` donde lo dejó el anterior, agrega sus propias variables, y
vuelve a guardar `data_final_modelo_cuadrantes_reales.rds/.csv`. El
orden correcto para correr todo desde cero es:

```text
1. infraestructura_electrica_por_cuadrante.Rmd
        ↓  (crea cuadrantes_infra, fallas_eventos.gpkg)
2. panel_saidi_saifi_cuadrantes_reales.Rmd
        ↓  (centroides reales, NDVI semanal, SAIDI/SAIFI con
        ↓   denominador real, composicion de estrato/tipo de uso
        ↓   REAL por cuadrante, edad de activos y mantenimiento)
3. estratificacion_municipal_cuadrantes_reales.Rmd
        ↓  (SOLO para mapeo cuadrante->municipio, usado por 4 y 5;
        ↓   su variable de estrato ya NO se usa en el modelo)
4. desastres_naturales_cuadrantes_reales.Rmd
        ↓  (eventos UNGRD: inundación, deslizamiento, vendaval...)
5. sismicidad_cuadrantes_reales.Rmd
        ↓  (sismicidad SGC por distancia real al cuadrante)
6. topologia_red_electrica_cuadrantes_reales.Rmd
        ↓  (grafo eléctrico, longitud de red, nodos terminales, vecindad eléctrica)

  →  data_final_modelo_cuadrantes_reales.rds/.csv  (panel completo, insumo del modelo)
        ↓
7. modelo_saidi_saifi_cuadrantes_reales.Rmd
        →  seleccion de variables, comparacion de especificaciones,
           modelo espacial SAR/SEM, modelo de conteo Poisson/NB
```

**Nota sobre el documento 7:** a diferencia de los documentos 1-6, el
de modelación **no vuelve a guardar** `data_final` con variables
nuevas — lo consume tal como queda al final del documento 6, y
construye a partir de ahí las variables de modelación (rezagos,
medias móviles, rezago espacial de vecinos, corte transversal
ponderado para SAR/SEM). Es el último eslabón de la cadena.

Si solo necesitas actualizar una capa (por ejemplo, agregar
mantenimiento más adelante), no hace falta re-correr todo desde el
paso 1 — basta con que `data_final` ya exista en el `.rds` y el nuevo
documento lo recargue (todos tienen el chunk `if (!exists("data_final"))`
al inicio).

---

# 1. `infraestructura_electrica_por_cuadrante.Rmd`

**Qué hace:** procesa el inventario georreferenciado de elementos de
infraestructura eléctrica (aisladores, cuchillas, interruptores,
reconectadores, transformadores) desde `fallas_eventos.gpkg`, agregado
a nivel de cuadrante real. Construye la geometría base
(`cuadrantes_infra`) que usan todos los documentos posteriores.

**Entradas:**

- `fallas_eventos.gpkg` (capas `fallas_eventos` y `cuadrantes_poligonos`)

**Salidas (objetos R):** `infra_cuadrante`, `cuadrantes_infra`,
`fallas_eventos` (transformado a WGS84)

**Salidas (archivos en Downloads):**

| Archivo | Contenido |
|---|---|
| `fallas_eventos.gpkg` | Capas originales de infraestructura y cuadrantes |

**Variables generadas (por cuadrante, estáticas):**

| Variable | Descripción |
|---|---|
| `n_elementos` | Total de elementos de infraestructura del cuadrante |
| `n_tipos_infraestructura` | Diversidad de tipos presentes (1-5) |
| `n_transformadores`, `n_aisladeros`, `n_cuchillas`, `n_interruptores`, `n_reconectadores` | Conteo por tipo de activo |
| `prop_transformadores`, `prop_aisladeros`, `prop_cuchillas`, `prop_interruptores`, `prop_reconectadores` | Composición relativa por tipo |

**Advertencia metodológica:** todas estas variables son **estáticas**
(no varían por semana) — colineales con efectos fijos de cuadrante en
modelos *within*.

```{r ref-1, eval=FALSE}
# Para reabrir este documento:
# file.edit(file.path(Sys.getenv("UBICACION_DATA"), "infraestructura_electrica_por_cuadrante.Rmd"))
```

---

# 2. `panel_saidi_saifi_cuadrantes_reales.Rmd`

**Qué hace:** documento central del panel. Calcula **centroides
reales** de cada cuadrante, descarga y procesa **NDVI semanal** (MODIS
MOD13Q1), verifica **SAIDI y SAIFI** con el denominador real por
cuadrante, e incorpora la **composición real de usuarios por estrato y
tipo de uso** y las **variables de activos/mantenimiento** — la
entrega final del compañero de tesis con CENS.

**Entradas:**

- `cuadrantes_infra` (del documento 1, o recargado desde el `.gpkg`)
- `data_agrupada_mod.csv` (tabla maestra final, 34 columnas: clima,
  eventos, `usuarios_afectados`, `duracion_total`, `usuarios_totales`
  [sistema completo, constante], `cantidad_usuarios_cuadrante`
  [denominador real por cuadrante], `ESTRATO_1..6`, `INDUSTRIAL`,
  `COMERCIAL`, `OFICIAL`, `PROVISIONAL`, `ALUMBRADO_PUBLICO`,
  `FECHA_ACTIVO_MAS_VIEJO`, `FECHA_ACTIVO_MAS_NUEVO`,
  `PROM_CANT_MODIFICACIONES`, `SAIDI`, `SAIFI` ya calculados)

**Salidas (objetos R):** `centroides_cuadrante_real`, `ndvi_semanal`,
`data_final` (con NDVI, SAIDI/SAIFI, composición de estrato real y
variables de activos ya unidas)

**Salidas (archivos en Downloads):**

| Archivo | Contenido |
|---|---|
| `infraestructura_cuadrantes_reales.gpkg` | 3 capas: `fallas_eventos`, `cuadrantes_infra_reales`, `centroides_cuadrantes_reales` |
| `mapa_infraestructura_cuadrantes_reales.html` | Mapa interactivo: infraestructura + NDVI promedio por cuadrante |
| `infraestructura_por_cuadrante_real.csv` | Tabla de infraestructura, sin geometría |
| `ndvi_semanal_por_cuadrante_real.csv` | NDVI semanal, 344 cuadrantes |
| `centroides_cuadrantes_reales.csv` | Lat/lon del centroide real de cada cuadrante |
| `data_final_modelo_cuadrantes_reales.rds` / `.csv` | **Panel maestro**, se actualiza en cada documento posterior |

**Caché local (no en Downloads, en el directorio de trabajo de R):**
`ndvi_por_cuadrante_real_modis.csv` — evita re-descargar NDVI de MODIS
en cada ejecución (tarda ~30-60 min la primera vez).

**Variables generadas:**

| Variable | Tipo | Varía en tiempo | Descripción |
|---|---|---|---|
| `ndvi_semanal` | Numérica (-1 a 1) | Sí | NDVI medio del cuadrante en la semana |
| `log_ndvi` | Numérica | Sí | `log1p(ndvi_semanal + 1)` |
| `cat_ndvi` | Categórica | Sí | Terciles: Baja/Media/Alta |
| `usuarios_totales` | Numérica | No (constante) | Usuarios del SISTEMA completo — solo contexto, NO denominador de SAIDI/SAIFI |
| `cantidad_usuarios_cuadrante` | Numérica | Sí | Usuarios reales servidos POR CUADRANTE — denominador correcto de SAIDI/SAIFI |
| `SAIDI` | Numérica | Sí | `duracion_total / cantidad_usuarios_cuadrante` — verificado por recálculo manual |
| `SAIFI` | Numérica | Sí | `usuarios_afectados / cantidad_usuarios_cuadrante` — puede superar 1 |
| `hubo_falla` | Binaria | Sí | 1 si `n_eventos > 0` esa semana |
| `prop_estrato_1`...`prop_estrato_6` | Numérica (0-1) | No (estático) | Proporción real de usuarios por estrato, DENTRO del cuadrante |
| `prop_industrial`, `prop_comercial`, `prop_oficial`, `prop_provisional`, `prop_alumbrado` | Numérica (0-1) | No | Proporción de usuarios por tipo de uso |
| `estrato_modal_real` | Categórica (1-6) | No | Estrato de mayor conteo DENTRO del cuadrante (reemplaza `estrato_predominante_municipal`) |
| `prop_no_residencial` | Numérica (0-1) | No | Suma de industrial+comercial+oficial |
| `edad_activo_mas_viejo_anios` / `edad_activo_mas_nuevo_anios` | Numérica | Sí (relativa a cada semana) | Antigüedad del activo más viejo/nuevo en operación en el cuadrante |
| `rango_edad_activos_anios` | Numérica | Sí | Diferencia entre el activo más viejo y el más nuevo (heterogeneidad de edad de la red) |
| `PROM_CANT_MODIFICACIONES` | Numérica | No (estático en esta entrega) | Promedio de modificaciones por elemento en el cuadrante — proxy de intensidad de mantenimiento |

**✅ SAIDI/SAIFI en su versión final.** Cuarta iteración de esta
variable: (1) proxy con máximo histórico → (2) denominador único del
sistema → (3) nombre provisional `usuarios_totales_cuadrante` → (4)
**`cantidad_usuarios_cuadrante`** (nombre final, entrega definitiva del
compañero de tesis). El documento 2 verifica la consistencia por
recálculo manual.

**✅ Estrato municipal reemplazado por composición real de cuadrante.**
El documento 3 (`estratificacion_municipal_cuadrantes_reales.Rmd`)
**queda como fuente secundaria/histórica** — sus variables ya no se
usan en el modelo, porque la entrega final trae la composición
socioeconómica exacta a nivel de cuadrante, con mucha mayor precisión
que el estrato predominante del municipio.

**✅ Variables de mantenimiento/activos incorporadas.** Resuelve el
hueco identificado frente a los objetivos de tesis (variables
"operativas" y de condición de la red, no solo cantidad/topología).

```{r ref-2, eval=FALSE}
# file.edit(file.path(Sys.getenv("UBICACION_DATA"), "panel_saidi_saifi_cuadrantes_reales.Rmd"))
```

---

# 3. `estratificacion_municipal_cuadrantes_reales.Rmd` — parcialmente superado

**⚠️ Variable de estrato superada, pero el documento sigue siendo
necesario.** `estrato_predominante_municipal` fue reemplazada en el
modelo por la composición real de estrato **por cuadrante**
(`prop_estrato_1..6`, `estrato_modal_real`) que ahora trae la fuente
directamente en el documento 2 — precisión de cuadrante en vez de
precisión municipal. **Sin embargo**, este documento sigue siendo
parte obligatoria del pipeline porque genera `estratificacion_cuadrante`
(el mapeo cuadrante → municipio), que **usan los documentos 4
(desastres UNGRD) y 5 (sismicidad)** para asignar eventos municipales
a cada cuadrante. No se puede omitir su ejecución.

**Qué hace:** asigna el **estrato socioeconómico predominante
municipal** a cada cuadrante real, por intersección espacial con la
capa oficial de estratificación (`Estr_Capa.gdb`), con resolución por
centroide para cuadrantes que caen sobre límites municipales.

**Entradas:**

- `Estr_Capa.gdb.zip` → descomprime en carpeta local `estratificacion/`
- `cuadrantes_infra` (documento 1)

**Salidas (objetos R):** `cuadrantes_infra_estrato`,
`estratificacion_cuadrante` (mapeo cuadrante → municipio, **necesario**
para los documentos 4 y 5)

**Salidas (archivos en Downloads):**

| Archivo | Contenido |
|---|---|
| `infraestructura_cuadrantes_reales.gpkg` | Se **actualiza** la capa `cuadrantes_infra_reales` (ya incluye municipio/estrato) |
| `estratificacion_municipal_por_cuadrante.csv` | Tabla de estratificación, sin geometría |
| `data_final_modelo_cuadrantes_reales.rds` / `.csv` | Panel actualizado |

**Variables generadas (por cuadrante, estáticas, nivel municipal):**

| Variable | Descripción | Uso actual |
|---|---|---|
| `codigo_municipio`, `municipio` | Identificador y nombre del municipio | **Necesario** — usado por Doc. 4 y 5 |
| `codigo_departamento`, `departamento` | Debe ser siempre Norte de Santander (54) | Contexto |
| `metodologia_estratificacion` | Tipo de metodología de estratificación aplicada | Histórico |
| `n_estratos_municipio` | N° de estratos presentes en el municipio | Histórico |
| `estrato_predominante_municipal` | Estrato 1-6 predominante del **municipio** | ⚠️ Superado — ya no se usa en el modelo (ver `prop_estrato_*` del Doc. 2) |

```{r ref-3, eval=FALSE}
# file.edit(file.path(Sys.getenv("UBICACION_DATA"), "estratificacion_municipal_cuadrantes_reales.Rmd"))
```

---

# 4. `desastres_naturales_cuadrantes_reales.Rmd`

**Qué hace:** incorpora eventos catastróficos (inundaciones,
deslizamientos, vendavales, granizadas, etc.) reportados por la UNGRD,
agregados a nivel municipio-semana y expandidos a todos los cuadrantes
del municipio correspondiente.

**Entradas:**

- Descarga automática: `https://www.datos.gov.co/api/views/wwkg-r6te/rows.csv` → `emergencias_ungrd.csv`
- `estratificacion_cuadrante` (documento 3, mapeo cuadrante → municipio)

**Salidas (objetos R):** `emergencias_nds`, `eventos_municipio_semana`,
`desastres_cuadrante_semana`

**Salidas (archivos en Downloads):**

| Archivo | Contenido |
|---|---|
| `eventos_catastroficos_municipio_semana.csv` | Eventos agregados por municipio-semana |
| `eventos_catastroficos_cuadrante_semana.csv` | Expandido a cuadrante-semana |
| `data_final_modelo_cuadrantes_reales.rds` / `.csv` | Panel actualizado |

**Caché local:** `emergencias_ungrd.csv` (dataset nacional completo, no
se re-descarga si ya existe).

**Variables generadas (por cuadrante-semana):**

| Variable | Descripción |
|---|---|
| `n_eventos_catastroficos` | N° de eventos reportados en el municipio del cuadrante, esa semana |
| `hubo_evento_catastrofico` | Binaria: 1 si `n_eventos_catastroficos > 0` |
| `hubo_inundacion`, `hubo_movimiento_masa`, `hubo_vendaval` | Binarias por tipo de evento |
| `personas_afectadas_evt`, `familias_afectadas_evt` | Suma municipal de personas/familias afectadas esa semana |
| `tipos_evento` | Texto: tipos distintos de evento ocurridos esa semana |

**⚠️ Precisión metodológica:** igual que estrato — asignación
**municipal**, no específica del cuadrante. A diferencia de estrato,
**sí varía en el tiempo**.

**Pendiente dentro de este mismo documento:** sección "Parte 7 —
Sismos" quedó con placeholder inicial; **ya fue reemplazada** por el
documento 5 (`sismicidad_cuadrantes_reales.Rmd`), que usa una fuente
distinta (SGC) con asignación por distancia real, más precisa que la
municipal.

```{r ref-4, eval=FALSE}
# file.edit(file.path(Sys.getenv("UBICACION_DATA"), "desastres_naturales_cuadrantes_reales.Rmd"))
```

---

# 5. `sismicidad_cuadrantes_reales.Rmd`

**Qué hace:** incorpora sismicidad del catálogo del Servicio Geológico
Colombiano (SGC), 2019-2026. A diferencia de estrato y UNGRD, la
asignación a cuadrante es por **distancia real** epicentro↔centroide
(no por municipio), probando tres radios de influencia (25/50/100 km).

**Entradas:**

- `sismos_sgc.geojson` (descarga manual desde el portal del SGC)
- `centroides_cuadrante_real` (documento 2)
- `cuadrantes_infra` (documento 1, opcional, para el mapa combinado)

**Salidas (objetos R):** `sismos_NS` (catálogo depurado preliminar),
`sismos_r25`, `sismos_r50`, `sismos_r100`

**Salidas (archivos en Downloads):**

| Archivo | Contenido |
|---|---|
| `sismos_cuadrante_semana_r25km.csv` | Variables sísmicas, radio 25 km |
| `sismos_cuadrante_semana_r50km.csv` | Variables sísmicas, radio 50 km (variable principal en el panel) |
| `sismos_cuadrante_semana_r100km.csv` | Variables sísmicas, radio 100 km |
| `data_final_modelo_cuadrantes_reales.rds` / `.csv` | **Panel final completo** |

**Caché local:** `sismos_NS_preliminar.rds` (catálogo filtrado, sin
depurar todavía).

**Variables generadas (por cuadrante-semana, para cada radio R ∈ {25, 50, 100}):**

| Variable | Descripción |
|---|---|
| `n_sismos_r{R}` | N° de sismos con epicentro dentro de R km del centroide, esa semana |
| `n_sismos_m2_r{R}` / `m3` / `m4` | Ídem, filtrado por magnitud ≥ 2 / ≥ 3 / ≥ 4 |
| `magnitud_max_r{R}` | Magnitud máxima dentro del radio, esa semana |
| `dist_sismo_min_km_r{R}` | Distancia al epicentro más cercano (dentro del radio) |
| `hubo_sismo_r50` | Binaria: 1 si `n_sismos_r50 > 0` |

**Nota:** las tres versiones de radio se dejan disponibles para
pruebas de sensibilidad — no usar las tres simultáneamente en el mismo
modelo (alta correlación esperable entre ellas).

```{r ref-5, eval=FALSE}
# file.edit(file.path(Sys.getenv("UBICACION_DATA"), "sismicidad_cuadrantes_reales.Rmd"))
```

---

# 6. `topologia_red_electrica_cuadrantes_reales.Rmd`

**Qué hace:** incorpora la **topología real de la red eléctrica**
(`secciones_linea_estructuras`, ~157,511 filas de tramos/estructuras),
resolviendo la limitación de vecindad puramente geográfica usada
hasta entonces. Construye un grafo eléctrico real, calcula longitud
de línea y nodos terminales por cuadrante, y compara la
autocorrelación espacial de SAIDI bajo vecindad geográfica vs.
eléctrica (Moran's I).

**Hallazgo metodológico clave documentado en el propio archivo:** el
grafo debe construirse con `CODIGO_ESTRUCTURA_INICIO`/
`CODIGO_ESTRUCTURA_FIN` como identificador de nodo físico, **no** con
`NODO1_ID`/`NODO2_ID` (estos últimos producen un grafo extremadamente
fragmentado — 12,683 componentes, el mayor con solo 832 nodos, 0.5%
del total; con `CODIGO_ESTRUCTURA` el componente principal cubre 57.3%
de los nodos). Además, `CODIGO_ESTRUCTURA_FIN = NA` no es dato
faltante: marca un **nodo terminal** (fin de ramal), y se trata como
capa propia (`nodos_terminales_sf`), no se descarta.

**Entradas:**

- `secciones_linea_estructuras` (CSV con separador `;`, formato es-CO — usar `read_delim(delim=";")`, no `read_csv()`)
- `cuadrantes_infra` (documento 1)
- `centroides_cuadrante_real` (documento 2)
- `data_final_modelo_cuadrantes_reales.rds` (documento 5, panel a la fecha)

**Salidas (objetos R):** `tramos_sf`, `nodos_terminales_sf`, `grafo_red`,
`distancias_electricas`, `pesos_electricos`, `longitud_por_cuadrante`

**Salidas (archivos en Downloads):**

| Archivo | Contenido |
|---|---|
| `mapa_red_electrica_tension_nodos_terminales.html` | Mapa interactivo: red por tensión + nodos terminales |
| `mapa_longitud_red_por_cuadrante.html` | Mapa interactivo: longitud de red por cuadrante |
| `longitud_red_por_cuadrante.csv` | Longitud/circuitos por cuadrante (solo con red intersectada) |
| `nodos_terminales_por_cuadrante.csv` | Conteo de nodos terminales por cuadrante |
| `red_electrica_resumen_por_cuadrante.csv` | Tabla consolidada, los 344 cuadrantes (ceros explícitos donde no hay red) |
| `tramos_red_electrica.gpkg` | 2 capas: `tramos_sf`, `nodos_terminales_sf` (evita reconstruir geometría) |
| `grafo_red_electrica.rds` | Grafo eléctrico completo (`igraph`) |
| `distancias_electricas_cuadrante.rds` | Matriz de distancia eléctrica entre cuadrantes |
| `pesos_vecindad_electrica.rds` | Objeto `listw` de vecindad eléctrica |
| `data_final_modelo_cuadrantes_reales.rds` / `.csv` | Panel actualizado |

**Variables generadas (por cuadrante, estáticas):**

| Variable | Descripción |
|---|---|
| `longitud_red_km` | Kilómetros de línea eléctrica dentro del cuadrante |
| `n_circuitos_cuadrante` | N° de circuitos/alimentadores distintos que atraviesan el cuadrante |
| `n_nodos_terminales` | N° de puntos donde termina un ramal (proxy de posición topológica extrema) |
| `densidad_terminales` | `n_nodos_terminales / longitud_red_km` |
| `tension_predominante` | Nivel de tensión (kV) más frecuente en el cuadrante |

**Umbral de vecindad eléctrica:** calibrado dinámicamente como la
**mediana** de la distancia eléctrica mínima observada entre
cuadrantes (~9,680 m), no un valor fijo arbitrario — un umbral de 2 km
probado inicialmente resultó menor que la distancia mínima de
cualquier cuadrante y dejaba la matriz de vecindad vacía. El chunk de
Moran's I usa además una función protegida (`calcular_moran_seguro()`)
que reporta `NA` en vez de fallar si alguna vecindad queda sin
enlaces.

**⚠️ Precisión metodológica:** `longitud_red_km`, `n_nodos_terminales`,
etc. son **estáticas** (topología no cambia semana a semana en este
panel) — mismo tratamiento que infraestructura/estrato frente a
efectos fijos de cuadrante.

```{r ref-6, eval=FALSE}
# file.edit(file.path(Sys.getenv("UBICACION_DATA"), "topologia_red_electrica_cuadrantes_reales.Rmd"))
```

---

# 7. `modelo_saidi_saifi_cuadrantes_reales.Rmd`

**Qué hace:** construye, evalúa y compara modelos predictivos de
SAIDI/SAIFI usando el panel completo (documentos 1-6). No genera
nuevas variables para `data_final` — es el documento de análisis
final, no de construcción de datos.

**Entradas:** `data_final_modelo_cuadrantes_reales.rds` (documento 6),
`cuadrantes_infra` (documento 1, para la matriz de vecindad geográfica).

**Contenido:**

| Parte | Contenido |
|---|---|
| Feature engineering | Rezagos (`SAIDI_lag1/lag4`), medias móviles climáticas, interacciones estático×dinámico |
| 1b — Dimensión espacial | Matriz de vecindad geográfica (`poly2nb`), test de Moran's I, rezago espacial de vecinos (`SAIDI_vecinos_lag1`, `n_eventos_vecinos`, `ndvi_vecinos`) |
| 2 — Exploratorio | Relaciones SAIDI/SAIFI vs. clima, NDVI, sismicidad |
| 3 — Split temporal | Últimas semanas como *holdout* (no aleatorio, evita fuga de información) |
| 4 — Especificaciones | Pooled OLS, FE cuadrante, FE cuadrante+semana, Random Forest |
| 5 — Evaluación | RMSE/MAE/R² en test, aporte marginal del rezago espacial |
| 6 — SAIFI | Mismo esquema para SAIFI |
| 7 — Diagnóstico | Residuos, QQ-plot, comparación de especificaciones |
| 8 — SAR/SEM | Corte transversal ponderado por suma de dígitos (más peso a semanas recientes), tests LM, comparación AIC/LR |

**Variables de red incorporadas en este documento** (desde el
documento 6): `longitud_red_km`, `densidad_terminales` — se agregaron
a `vars_candidatas`/`vars_modelo` y a la fórmula del modelo SAR/SEM
(`formula_espacial`).

**Pendiente:** modelo de conteo (Poisson/binomial negativo) para
`n_eventos`/`usuarios_afectados`, dado que son variables de naturaleza
discreta — mencionado en las conclusiones como próximo paso, aún no
implementado.

```{r ref-7, eval=FALSE}
# file.edit(file.path(Sys.getenv("UBICACION_DATA"), "modelo_saidi_saifi_cuadrantes_reales.Rmd"))
```

---

# Diccionario consolidado del panel final

`data_final_modelo_cuadrantes_reales.rds` / `.csv` — unidad: cuadrante x semana.

```{r diccionario-consolidado, eval=FALSE}
# Este chunk sí se puede correr (eval=TRUE) para generar la tabla
# real desde el .rds actual, en vez de la lista estática de abajo:
#
# data_final <- readRDS(file.path(Sys.getenv("UBICACION_DATA"), "data_final_modelo_cuadrantes_reales.rds"))
# dplyr::glimpse(data_final)
```

| Bloque | Variables | Varía en tiempo | Documento de origen |
|---|---|---|---|
| Identificación | `id_cuadrante`, `semana` | — | Original |
| Clima | `temp_media/max/min_semana`, `humedad_media_semana`, `viento_medio/max_semana`, `precip_total_semana` | Sí | Original |
| Fallas / indicadores | `usuarios_afectados`, `elementos_afectados`, `usuarios_totales` (sistema, constante), `cantidad_usuarios_cuadrante` (denominador real), `n_eventos`, `duracion_total`, `hubo_falla`, `SAIDI`, `SAIFI` | Sí | Original + verificado en Doc. 2 |
| Vegetación | `ndvi_semanal`, `log_ndvi`, `cat_ndvi` | Sí | Doc. 2 |
| Infraestructura | `n_elementos`, `n_tipos_infraestructura`, `n_transformadores`, `n_aisladeros`, `n_cuchillas`, `n_interruptores`, `n_reconectadores`, `prop_*` | No | Doc. 1 (unido en Doc. 2) |
| Estrato y tipo de uso (real, por cuadrante) | `prop_estrato_1..6`, `prop_industrial`, `prop_comercial`, `prop_oficial`, `prop_provisional`, `prop_alumbrado`, `estrato_modal_real`, `prop_no_residencial` | No | Doc. 2 (reemplaza estrato municipal) |
| Activos y mantenimiento | `edad_activo_mas_viejo_anios`, `edad_activo_mas_nuevo_anios`, `rango_edad_activos_anios`, `PROM_CANT_MODIFICACIONES` | Parcial | Doc. 2 |
| Estratificación municipal (histórico) | `codigo_municipio`, `municipio`, `estrato_predominante_municipal` (superado), `n_estratos_municipio` | No | Doc. 3 — `codigo_municipio`/`municipio` siguen usándose para Doc. 4-5 |
| Desastres UNGRD | `n_eventos_catastroficos`, `hubo_evento_catastrofico`, `hubo_inundacion`, `hubo_movimiento_masa`, `hubo_vendaval`, `personas_afectadas_evt` | Sí | Doc. 4 |
| Sismicidad | `n_sismos_r{25,50,100}`, `n_sismos_m{2,3,4}_r{...}`, `magnitud_max_r{...}`, `dist_sismo_min_km_r{...}`, `hubo_sismo_r50` | Sí | Doc. 5 |
| Topología de red | `longitud_red_km`, `n_circuitos_cuadrante`, `n_nodos_terminales`, `densidad_terminales`, `tension_predominante` | No | Doc. 6 |

---

# Mapa de archivos en la carpeta UBICACION_DATA

```{r entorno, eval=TRUE, include=FALSE}
# Misma logica que Scripts/Edwin/analisis_correlacion.Rmd.
# Este Rmd vive en Scripts/Cindy/v4/ → el .env de la raiz esta 3 niveles arriba.
env_path <- file.path("..", "..", "..", ".env")
if (file.exists(".env")) {
  readRenviron(".env")
} else if (file.exists(env_path)) {
  readRenviron(env_path)
}
```

```{r listar-archivos, eval=TRUE, echo=FALSE, results='asis'}
# Este chunk SÍ se ejecuta al knitear (eval=TRUE): lista en vivo qué
# archivos existen realmente en la carpeta, para detectar si falta
# generar alguno.
ruta_downloads <- Sys.getenv("UBICACION_DATA")

archivos_esperados <- c(
  "fallas_eventos.gpkg",
  "infraestructura_cuadrantes_reales.gpkg",
  "mapa_infraestructura_cuadrantes_reales.html",
  "infraestructura_por_cuadrante_real.csv",
  "ndvi_semanal_por_cuadrante_real.csv",
  "centroides_cuadrantes_reales.csv",
  "estratificacion_municipal_por_cuadrante.csv",
  "eventos_catastroficos_municipio_semana.csv",
  "eventos_catastroficos_cuadrante_semana.csv",
  "sismos_sgc.geojson",
  "sismos_cuadrante_semana_r25km.csv",
  "sismos_cuadrante_semana_r50km.csv",
  "sismos_cuadrante_semana_r100km.csv",
  "tramos_red_electrica.gpkg",
  "longitud_red_por_cuadrante.csv",
  "nodos_terminales_por_cuadrante.csv",
  "red_electrica_resumen_por_cuadrante.csv",
  "mapa_red_electrica_tension_nodos_terminales.html",
  "mapa_longitud_red_por_cuadrante.html",
  "grafo_red_electrica.rds",
  "distancias_electricas_cuadrante.rds",
  "pesos_vecindad_electrica.rds",
  "data_final_modelo_cuadrantes_reales.rds",
  "data_final_modelo_cuadrantes_reales.csv"
)

if (dir.exists(ruta_downloads)) {
  estado <- data.frame(
    archivo = archivos_esperados,
    existe  = ifelse(file.exists(file.path(ruta_downloads, archivos_esperados)), "✅", "❌")
  )
  knitr::kable(estado, caption = "Estado actual de los archivos esperados en Downloads")
} else {
  cat("La carpeta Downloads no es accesible desde esta sesión de knit.")
}
```

---

# Pendientes y advertencias abiertas

1. **~~SAIDI/SAIFI eran proxy~~ — Resuelto (versión final).** Cuatro
   iteraciones hasta llegar a `cantidad_usuarios_cuadrante` (denominador
   real por cuadrante, entrega definitiva del compañero de tesis).
   Verificado por recálculo manual (documento 2).
2. **~~Mantenimiento preventivo — pendiente~~ — Resuelto.**
   `FECHA_ACTIVO_MAS_VIEJO`, `FECHA_ACTIVO_MAS_NUEVO` y
   `PROM_CANT_MODIFICACIONES` incorporadas en el documento 2, con las
   variables derivadas `edad_activo_mas_viejo_anios`,
   `edad_activo_mas_nuevo_anios`, `rango_edad_activos_anios`. Resuelve
   el hueco de variables "operativas"/condición de la red frente a los
   objetivos de tesis. Incorporadas también al modelo (Parte 4, 8, 10).
3. **~~Estrato municipal — precisión limitada~~ — Resuelto con
   composición real.** `prop_estrato_1..6` y `estrato_modal_real`
   reemplazan a `estrato_predominante_municipal` con precisión de
   cuadrante en vez de municipio. El documento 3 pasa a rol secundario
   (sigue siendo necesario solo para el mapeo cuadrante→municipio que
   usan los documentos 4 y 5).
4. **Sismos:** el catálogo `sismos_NS` se conserva sin depurar
   (magnitudes pequeñas y profundidades negativas incluidas a
   propósito). La decisión de qué umbral de magnitud usar en el
   modelo final queda abierta — comparar `n_sismos` vs. `n_sismos_m3`
   vs. `dist_sismo_min_km` por capacidad explicativa.
5. **Variables estáticas vs. efectos fijos:** infraestructura,
   composición de estrato/tipo de uso y topología de red son
   time-invariant — no usar como término aditivo simple en modelos con
   efectos fijos de cuadrante (colinealidad perfecta; se identifican en
   Pooled OLS y en el modelo SAR/SEM de corte transversal). Las
   variables de edad de activos SÍ varían en el tiempo (relativas a
   cada semana) y pueden identificarse en modelos FE.
6. **~~Dimensión espacial no explícita~~ — Resuelto.** Doc. 7 (Parte
   1b) incorpora rezago espacial de vecinos geográficos
   (`SAIDI_vecinos_lag1`, `n_eventos_vecinos`, `ndvi_vecinos`) con
   test de Moran's I previo. Doc. 6 agrega la **vecindad eléctrica
   real** (grafo de circuitos) y la compara contra la geográfica. Doc.
   7 (Parte 8) estima formalmente SAR/SEM sobre corte transversal.
7. **Radios de sismicidad (25/50/100 km):** decidir cuál usar como
   variable principal del modelo final tras evaluar poder explicativo;
   por ahora `r50` es el default en el panel, pero es una elección
   provisional.
8. **~~Modelo de conteo pendiente~~ — Resuelto.** Doc. 7 (Parte 10)
   implementa Poisson y Binomial Negativo sobre `usuarios_afectados`,
   con test de sobredispersión y comparación formal contra el enfoque
   continuo de SAIDI/SAIFI.
9. **Catálogo de datos formal:** esta guía documenta entradas/salidas
   por script, pero falta un documento único tipo tabla (fuente,
   sistema de origen, período, granularidad, % completitud,
   limitaciones) que sistematice todo lo ya disperso en cada
   documento — requerido explícitamente por el objetivo específico 1
   de la tesis.
