---
title: "Construcción de tabla agregada por cuadrante y semana"
author: "Cindy Lugo"
date: "`r Sys.Date()`"
output:
  html_document:
    toc: true
    toc_depth: 2
---

# Construcción de tabla agregada por cuadrante y semana

Panel consolidado **activo × día** (`data_consolidada.csv`).  
Referencia metodológica: $N = A \times T = 47\,649 \times 1\,826 = 87\,007\,074$ filas.

```{r setup}
library(tidyverse)
```

```{r entorno}
env_path <- file.path("..", "..", ".env")
if (file.exists(".env")) {
  readRenviron(".env")
} else if (file.exists(env_path)) {
  readRenviron(env_path)
}

UBICACION_DATA <- Sys.getenv("UBICACION_DATA")
if (UBICACION_DATA == "") {
  stop("UBICACION_DATA no esta definida. Verifica el archivo .env.")
}

path_consolidada <- file.path(UBICACION_DATA, "data_consolidada.csv")
if (!file.exists(path_consolidada)) {
  stop("No se encontro: ", path_consolidada)
}
```

```{r lectura}
message("Leyendo panel consolidado (puede tardar varios minutos)...")
tabla_base_consolidada <- read_csv(path_consolidada, show_col_types = FALSE
  #n_max = 20
  )

dim(tabla_base_consolidada)
```


```{r}
head(tabla_base_consolidada)
```


# CONTIENE ID DE CUADRANTE Y LAT LONG DE LOS CENTROIDES

```{r}


library(readxl)
CUADRANTE_CORD_800 <- read_excel(
  file.path(UBICACION_DATA, "Distribución de Cuadrantes", "CUADRANTE_CORD_800.xls")
)
head(CUADRANTE_CORD_800)
```

```{r}

elementos_coord <- tabla_base_consolidada %>%
  select(ELEMENTO, LATITUD, LONGITUD) %>%
  distinct()

names(tabla_base_consolidada)

```

```{r}

ELEMENTO_FALLA_CUADRANTE_800 <- read_excel(
  file.path(UBICACION_DATA, "Distribución de Cuadrantes", "ELEMENTO_FALLA_CUADRANTE_800.xls")
)
head(ELEMENTO_FALLA_CUADRANTE_800)
```


```{r}
elemento_cuadrante <- ELEMENTO_FALLA_CUADRANTE_800 %>%
  select(ELEMENTO, CUADRANTE_1) %>%
  distinct() %>%
  rename(
    id_cuadrante = CUADRANTE_1
  )

```

```{r}
nrow(elemento_cuadrante)
n_distinct(elemento_cuadrante$ELEMENTO)
```

```{r}
tabla_base_consolidada <- tabla_base_consolidada %>%
  left_join(
    elemento_cuadrante,
    by = "ELEMENTO"
  )
```


```{r}
sum(is.na(tabla_base_consolidada$id_cuadrante))
```
Las variables climáticas describen un **campo espacial**: en un mismo día, todos los
activos de un cuadrante comparten (casi) el mismo valor de NASA POWER. Por ello el clima
se agrega en **dos etapas**: primero se colapsa a (cuadrante, día) y luego se resume la
semana. Si se sumara la precipitación directamente sobre las filas activo–día, el
acumulado semanal quedaría multiplicado por el número de activos del cuadrante.

Las variables operativas (usuarios, elementos, eventos y duración) sí son propias de cada
activo, por lo que se suman sobre las filas activo–día.

```{r}

library(dplyr)
library(lubridate)

panel_semana <- tabla_base_consolidada %>%
 mutate(
   semana = floor_date(
     FECHA_DIA,
     unit = "week",
     week_start = 1
   ),
   duracion_horas = DURACION_min / 60
 )

# Etapa 1 (clima): un registro por cuadrante y día
clima_cuadrante_dia <- panel_semana %>%
 group_by(id_cuadrante, semana, FECHA_DIA) %>%
 summarise(
   temp_media_dia = mean(temperatura_media_c, na.rm = TRUE),
   temp_max_dia = max(temperatura_maxima_c, na.rm = TRUE),
   temp_min_dia = min(temperatura_minima_c, na.rm = TRUE),
   humedad_media_dia = mean(humedad_relativa_pct, na.rm = TRUE),
   viento_medio_dia = mean(velocidad_viento_ms, na.rm = TRUE),
   viento_max_dia = max(velocidad_viento_ms, na.rm = TRUE),
   precip_dia = mean(precipitacion_total_mm, na.rm = TRUE),
   .groups = "drop"
 )

# Etapa 2 (clima): resumen semanal sobre la serie diaria del cuadrante
clima_cuadrante_semana <- clima_cuadrante_dia %>%
 group_by(id_cuadrante, semana) %>%
 summarise(
   temp_media_semana = mean(temp_media_dia, na.rm = TRUE),
   temp_max_semana = max(temp_max_dia, na.rm = TRUE),
   temp_min_semana = min(temp_min_dia, na.rm = TRUE),
   humedad_media_semana = mean(humedad_media_dia, na.rm = TRUE),
   viento_medio_semana = mean(viento_medio_dia, na.rm = TRUE),
   viento_max_semana = max(viento_max_dia, na.rm = TRUE),
   precip_total_semana = sum(precip_dia, na.rm = TRUE),
   .groups = "drop"
 )

# Variables operativas: suma sobre filas activo-día
operativo_cuadrante_semana <- panel_semana %>%
 group_by(id_cuadrante, semana) %>%
 summarise(

   # Coordenadas del cuadrante
   latitud = first(LATITUD),
   longitud = first(LONGITUD),
   altitud = first(ALTITUD),

   usuarios_afectados = sum(
     CANTIDAD_USUARIOS,
     na.rm = TRUE
   ),

   elementos_afectados = sum(
     CANTIDAD_ELEMENTOS,
     na.rm = TRUE
   ),

   n_eventos = sum(FRECUENCIA, na.rm = TRUE),

   duracion_total = sum(
     duracion_horas,
     na.rm = TRUE
   ),

   .groups = "drop"
 )

eventos_cuadrante_semana <- operativo_cuadrante_semana %>%
 left_join(clima_cuadrante_semana, by = c("id_cuadrante", "semana")) %>%
 select(
   id_cuadrante, semana, latitud, longitud, altitud,
   usuarios_afectados, elementos_afectados,
   temp_media_semana, temp_max_semana, temp_min_semana,
   humedad_media_semana, viento_medio_semana, viento_max_semana,
   precip_total_semana,
   n_eventos, duracion_total
 )

```


```{r}
head(eventos_cuadrante_semana)

# exportar a la ubicacion UBICACION_DATA
write_csv(eventos_cuadrante_semana, file.path(UBICACION_DATA, "data_agrupada_por_cuadrante_semana.csv"))

```

