---
title: "Topología de la red eléctrica: grafo, vecindad eléctrica y exposición por cuadrante"
author: "Cindy Carolina Lugo Rozo"
date: "`r Sys.Date()`"
output:
  html_document:
    toc: true
    toc_float: true
    toc_depth: 3
---

```{r setup, include=FALSE}
knitr::opts_chunk$set(echo = TRUE, warning = FALSE, message = FALSE)
```

# Introducción

Este documento incorpora la **topología real de la red eléctrica**
(`secciones_linea_estructuras`) al panel semana x cuadrante,
resolviendo una limitación que quedó documentada en el modelo
predictivo: la vecindad usada hasta ahora entre cuadrantes era
**geográfica** (`spdep::poly2nb()`, contigüidad de polígonos), pero dos
cuadrantes pueden estar lejos en el mapa y sin embargo compartir el
mismo circuito eléctrico — o estar geográficamente pegados y no tener
ninguna relación eléctrica entre sí.

**Qué aporta esta fuente, en tres niveles:**

1. **Longitud de red por cuadrante** — variable de exposición física
   más precisa que el conteo de elementos (`n_elementos`): más
   kilómetros de línea expuestos a intemperie/vegetación/sismos.
2. **Grafo eléctrico real** (`CODIGO_ESTRUCTURA_INICIO`/`CODIGO_ESTRUCTURA_FIN`
   como aristas) — permite
   calcular **distancia eléctrica** (metros de cable) entre dos puntos
   cualesquiera de la red, no solo distancia geográfica en línea recta.
3. **Vecindad eléctrica entre cuadrantes** — reemplaza/complementa la
   matriz de vecindad geográfica usada en el modelo SAR/SEM: dos
   cuadrantes son vecinos eléctricos si están conectados en el mismo
   circuito dentro de un radio de cable dado, independientemente de su
   distancia geográfica real.

**Hallazgo estructural importante de la fuente:** las filas con
`CODIGO_ESTRUCTURA_FIN = NA` no son datos faltantes — marcan **nodos
terminales de la red** (el punto donde termina un ramal: típicamente
un transformador de distribución final o un remate de línea). En
redes de distribución radiales, los tramos terminales suelen acumular
más fallas que los tramos cercanos a la subestación (menor
redundancia, mayor exposición acumulada de cable). Por eso se separan
en una capa propia en vez de descartarse.

## Paquetes

```{r red-paquetes}
options(repos = c(CRAN = "https://cloud.r-project.org"))

paquetes_red <- c("sf", "dplyr", "tidyr", "ggplot2", "knitr", "kableExtra",
                  "scales", "leaflet", "igraph", "spdep", "purrr", "readr")

invisible(lapply(paquetes_red, function(p) {
  if (!requireNamespace(p, quietly = TRUE)) install.packages(p)
  library(p, character.only = TRUE)
}))
```

```{r entorno}
# Misma logica que Scripts/Edwin/analisis_correlacion.Rmd.
# Este Rmd vive en Scripts/Cindy/v4/ → el .env de la raiz esta 3 niveles arriba.
env_path <- file.path("..", "..", "..", ".env")
if (file.exists(".env")) {
  readRenviron(".env")
} else if (file.exists(env_path)) {
  readRenviron(env_path)
}

UBICACION_DATA <- Sys.getenv("UBICACION_DATA")
if (UBICACION_DATA == "") {
  stop("UBICACION_DATA no esta definida. Verifica el archivo .env.")
}

cat(sprintf("UBICACION_DATA: %s\n", UBICACION_DATA))

DIR_IMAGENES <- file.path(
  UBICACION_DATA, "imagenes", "topologia_red_electrica_cuadrantes_reales"
)
dir.create(DIR_IMAGENES, recursive = TRUE, showWarnings = FALSE)
knitr::opts_chunk$set(
  fig.path = paste0(DIR_IMAGENES, "/"),
  dev = "png"
)
```

## Carga de insumos previos

```{r red-recargar-insumos}
if (!exists("cuadrantes_infra")) {
  cuadrantes_infra <- st_read(
    file.path(UBICACION_DATA, "infraestructura_cuadrantes_reales.gpkg"),
    layer = "cuadrantes_infra_reales", quiet = TRUE
  )
  cat("cuadrantes_infra recargado desde el .gpkg exportado.\n")
}

cuadrantes_infra <- cuadrantes_infra %>%
  mutate(id_cuadrante = as.character(if ("id_cuadrante" %in% names(.)) id_cuadrante else CUADRANTE)) %>%
  st_transform(4326)

if (!exists("centroides_cuadrante_real")) {
  ruta_centroides <- file.path(UBICACION_DATA, "centroides_cuadrantes_reales.csv")
  centroides_cuadrante_real <- readr::read_csv(ruta_centroides, show_col_types = FALSE)
  cat("centroides_cuadrante_real recargado desde CSV.\n")
}

if (!exists("data_final")) {
  data_final <- readRDS(file.path(UBICACION_DATA, "data_final_modelo_cuadrantes_reales.rds")) %>%
    mutate(id_cuadrante = as.character(id_cuadrante))
  cat("data_final recargado desde el .rds exportado.\n")
}

cat(sprintf("cuadrantes_infra: %d polígonos | data_final: %d filas\n",
            nrow(cuadrantes_infra), nrow(data_final)))
```

## Carga de la red eléctrica

Ajusta la ruta si `secciones_linea_estructuras` no está ya en el
entorno de esta sesión. El archivo fuente usa `;` como separador de
columnas (formato regional es-CO), no `,` — por eso se usa
`read_delim()` en vez de `read_csv()`.

```{r red-cargar-secciones}
recargar_secciones <- !exists("secciones_linea_estructuras") ||
  ncol(secciones_linea_estructuras) < 5   # detecta si quedó mal parseado en un intento previo (todo en 1 columna)

if (recargar_secciones) {
  ruta_red <- file.path(UBICACION_DATA, "secciones_linea_estructuras.csv")   # ajustar si el nombre real es distinto

  if (!file.exists(ruta_red)) {
    stop(
      "No se encontró el archivo en: ", ruta_red,
      "\nBusca la ruta real con:\n",
      "  list.files(UBICACION_DATA, pattern = 'secciones|linea|estructura', ignore.case = TRUE, full.names = TRUE)"
    )
  }

  secciones_linea_estructuras <- readr::read_delim(
    ruta_red,
    delim = ";",
    locale = readr::locale(decimal_mark = "."),
    show_col_types = FALSE
  )
}

cat(sprintf("Secciones de línea cargadas: %d filas, %d columnas\n",
            nrow(secciones_linea_estructuras), ncol(secciones_linea_estructuras)))

if (ncol(secciones_linea_estructuras) < 5) {
  stop(
    "El archivo quedó mal parseado (menos de 5 columnas). Verifica el ",
    "separador real abriendo el archivo en un editor de texto plano, y ",
    "ajusta 'delim' en este chunk (';', ',', '\\t')."
  )
}

str(secciones_linea_estructuras)
```

---

# Parte 1 — Separación: tramos de línea vs. nodos terminales

Como se estableció en la exploración inicial, `CODIGO_ESTRUCTURA_FIN`
en `NA` indica **fin de ramal**, no dato faltante. Se separan ambos
tipos de registro porque cumplen roles distintos en el análisis.

```{r red-separar-tramos-terminales}
tramos_linea <- secciones_linea_estructuras %>%
  filter(!is.na(LON_FIN), !is.na(LAT_FIN))

nodos_terminales <- secciones_linea_estructuras %>%
  filter(is.na(LON_FIN) | is.na(LAT_FIN)) %>%
  select(
    NOMBRE_CIRCUITO, CODIGO_SECCION_LINEA,
    CODIGO_ESTRUCTURA_INICIO, LON_INICIO, LAT_INICIO,
    NODO1_ID, TENSION, FASES
  )

cat(sprintf(
  "Tramos de línea: %d | Nodos terminales (fin de ramal): %d de %d totales (%.1f%%)\n",
  nrow(tramos_linea), nrow(nodos_terminales), nrow(secciones_linea_estructuras),
  100 * nrow(nodos_terminales) / nrow(secciones_linea_estructuras)
))
```

## Distribución de tensión y fases

```{r red-distribucion-tension, fig.width=8, fig.height=4}
secciones_linea_estructuras %>%
  count(TENSION, sort = TRUE) %>%
  ggplot(aes(x = factor(TENSION), y = n)) +
  geom_col(fill = "#3182bd") +
  geom_text(aes(label = n), vjust = -0.3, size = 3) +
  labs(title = "Distribución de niveles de tensión en la red", x = "Tensión (kV)", y = "N° de tramos/nodos") +
  theme_minimal(base_size = 12)
```

## Circuitos con más tramos (los alimentadores más grandes)

```{r red-top-circuitos, fig.width=8, fig.height=5}
secciones_linea_estructuras %>%
  count(NOMBRE_CIRCUITO, sort = TRUE) %>%
  slice_max(n, n = 15) %>%
  ggplot(aes(x = reorder(NOMBRE_CIRCUITO, n), y = n)) +
  geom_col(fill = "#31a354") +
  coord_flip() +
  labs(title = "Circuitos con más tramos registrados (top 15)", x = NULL, y = "N° de tramos") +
  theme_minimal(base_size = 12)
```

---

# Parte 2 — Construcción de la geometría de línea

```{r red-construir-geometria}
# ------------------------------------------------------------------
# Versión vectorizada: en vez de rowwise() + mutate() (una llamada a
# st_linestring por fila, ~35,000 veces), se construyen todas las
# geometrías en un solo paso usando lapply + do.call, mucho más rápido
# porque evita el overhead de crear un objeto sf por fila individual.
# ------------------------------------------------------------------

datos_validos <- tramos_linea %>%
  filter(
    !is.na(LON_INICIO), !is.na(LAT_INICIO),
    !is.na(LON_FIN), !is.na(LAT_FIN),
    !(LON_INICIO == LON_FIN & LAT_INICIO == LAT_FIN)
  )

cat(sprintf("Construyendo geometría para %d tramos...\n", nrow(datos_validos)))

# Lista de matrices 2x2 (inicio, fin) — sigue siendo un loop, pero
# sin la sobrecarga de rowwise()/mutate() creando un sf incremental
lista_geometrias <- lapply(seq_len(nrow(datos_validos)), function(i) {
  st_linestring(matrix(
    c(datos_validos$LON_INICIO[i], datos_validos$LAT_INICIO[i],
      datos_validos$LON_FIN[i],    datos_validos$LAT_FIN[i]),
    ncol = 2, byrow = TRUE
  ))
})

tramos_sf <- datos_validos %>%
  st_sf(geometry = st_sfc(lista_geometrias, crs = 4326))

cat(sprintf(
  "Tramos con geometría construida: %d de %d (%.1f%% descartados por coordenadas incompletas o longitud 0)\n",
  nrow(tramos_sf), nrow(tramos_linea),
  100 * (1 - nrow(tramos_sf) / nrow(tramos_linea))
))
```

```{r red-nodos-terminales-sf}
nodos_terminales_sf <- nodos_terminales %>%
  filter(!is.na(LON_INICIO), !is.na(LAT_INICIO)) %>%
  st_as_sf(coords = c("LON_INICIO", "LAT_INICIO"), crs = 4326, remove = FALSE)
```

## Mapa exploratorio: red y nodos terminales

```{r red-mapa-exploratorio, fig.width=9, fig.height=7}

set.seed(123)

# Muestra de tramos (ajusta el tamaño según qué tan rápido lo quieras)
tramos_muestra <- tramos_sf %>% slice_sample(n = min(4000, nrow(tramos_sf)))

# Muestra proporcional de nodos terminales (menos elementos, pero
# igual pueden ser muchos)
nodos_muestra <- nodos_terminales_sf %>% slice_sample(n = min(1000, nrow(nodos_terminales_sf)))

cat(sprintf("Mostrando muestra: %d de %d tramos | %d de %d nodos terminales\n",
            nrow(tramos_muestra), nrow(tramos_sf),
            nrow(nodos_muestra), nrow(nodos_terminales_sf)))

pal_tension <- colorNumeric("viridis", domain = tramos_sf$TENSION)  # dominio de color con los datos completos, para que la escala sea representativa

leaflet() %>%
  addProviderTiles(providers$CartoDB.Positron) %>%
  addPolygons(
    data = cuadrantes_infra, fillColor = "transparent",
    color = "gray50", weight = 0.5, opacity = 0.5
  ) %>%
  addPolylines(
    data = tramos_muestra, color = ~pal_tension(TENSION), weight = 1.2, opacity = 0.7,
    label = ~paste0(NOMBRE_CIRCUITO, " — ", TENSION, " kV")
  ) %>%
  addCircleMarkers(
    data = nodos_muestra, radius = 2, color = "#de2d26",
    stroke = FALSE, fillOpacity = 0.8,
    label = ~paste0("Nodo terminal — ", NOMBRE_CIRCUITO)
  ) %>%
  addLegend(pal = pal_tension, values = tramos_sf$TENSION, title = "Tensión (kV)", position = "bottomright")

# pal_tension <- colorNumeric("viridis", domain = tramos_sf$TENSION)
# 
# leaflet() %>%
#   addProviderTiles(providers$CartoDB.Positron) %>%
#   addPolygons(
#     data = cuadrantes_infra, fillColor = "transparent",
#     color = "gray50", weight = 0.5, opacity = 0.5
#   ) %>%
#   addPolylines(
#     data = tramos_sf, color = ~pal_tension(TENSION), weight = 1.2, opacity = 0.7,
#     label = ~paste0(NOMBRE_CIRCUITO, " — ", TENSION, " kV")
#   ) %>%
#   addCircleMarkers(
#     data = nodos_terminales_sf, radius = 2, color = "#de2d26",
#     stroke = FALSE, fillOpacity = 0.8,
#     label = ~paste0("Nodo terminal — ", NOMBRE_CIRCUITO)
#   ) %>%
#   addLegend(pal = pal_tension, values = tramos_sf$TENSION, title = "Tensión (kV)", position = "bottomright")
```

---

# Parte 3 — Longitud de red y nodos terminales por cuadrante

```{r red-longitud-por-cuadrante}
# ------------------------------------------------------------------
# Versión optimizada: separa tramos "internos" (dentro de un solo
# cuadrante, mayoría de los casos) de tramos "fronterizos" (cruzan un
# límite y sí necesitan el corte geométrico real de st_intersection).
# Evita aplicar la operación más costosa (st_intersection) a los
# 38,044 tramos completos — solo se usa sobre los que de verdad
# cruzan un límite de cuadrante.
# ------------------------------------------------------------------

# 1) Proyectar UNA vez, antes de cualquier operación geométrica
#    (mucho más rápido que transformar después de fragmentar)
tramos_proj     <- st_transform(tramos_sf, 3116)
cuadrantes_proj <- st_transform(cuadrantes_infra, 3116)

# 2) Asignar cada tramo a TODOS los cuadrantes que toca (st_intersects
#    es mucho más barato que st_intersection: no calcula geometría de
#    corte, solo pregunta sí/no)
tramo_cuadrantes <- st_intersects(tramos_proj, cuadrantes_proj)
n_cuadrantes_por_tramo <- lengths(tramo_cuadrantes)

cat(sprintf(
  "Tramos dentro de un solo cuadrante: %d | Tramos que cruzan límites: %d | Sin cuadrante: %d\n",
  sum(n_cuadrantes_por_tramo == 1), sum(n_cuadrantes_por_tramo > 1), sum(n_cuadrantes_por_tramo == 0)
))

# 3) Tramos internos (mayoría): longitud completa, sin intersección
idx_internos <- which(n_cuadrantes_por_tramo == 1)

tramos_internos <- tramos_proj[idx_internos, ] %>%
  mutate(id_cuadrante = cuadrantes_proj$id_cuadrante[sapply(tramo_cuadrantes[idx_internos], `[`, 1)]) %>%
  st_drop_geometry() %>%
  mutate(longitud_km = LONGITUD_M / 1000) %>%
  select(id_cuadrante, longitud_km, NOMBRE_CIRCUITO, TENSION)

# 4) Tramos fronterizos (minoría): SOLO estos pasan por la operación
#    costosa de corte geométrico real
idx_fronterizos <- which(n_cuadrantes_por_tramo > 1)

if (length(idx_fronterizos) > 0) {
  tramos_fronterizos <- st_intersection(
    tramos_proj[idx_fronterizos, ],
    cuadrantes_proj
  ) %>%
    mutate(longitud_km = as.numeric(st_length(.)) / 1000) %>%
    st_drop_geometry() %>%
    select(id_cuadrante, longitud_km, NOMBRE_CIRCUITO, TENSION)
} else {
  tramos_fronterizos <- tramos_internos[0, ]
}

# 5) Unir ambos resultados y agregar por cuadrante
longitud_por_cuadrante <- bind_rows(tramos_internos, tramos_fronterizos) %>%
  group_by(id_cuadrante) %>%
  summarise(
    longitud_red_km       = sum(longitud_km, na.rm = TRUE),
    n_circuitos_cuadrante = n_distinct(NOMBRE_CIRCUITO),
    n_tramos_cuadrante    = n(),
    tension_predominante  = as.numeric(names(sort(table(TENSION), decreasing = TRUE))[1]),
    .groups = "drop"
  )

cat(sprintf("Cuadrantes con red intersectada: %d de %d\n",
            nrow(longitud_por_cuadrante), nrow(cuadrantes_infra)))

kable(head(longitud_por_cuadrante, 10), digits = 2,
      caption = "Vista previa — longitud de red por cuadrante") %>%
  kable_styling(bootstrap_options = c("striped", "condensed"), full_width = FALSE)
```

```{r red-nodos-terminales-por-cuadrante}
nodos_terminales_por_cuadrante <- st_join(
  nodos_terminales_sf,
  cuadrantes_infra %>% select(id_cuadrante),
  join = st_within
) %>%
  st_drop_geometry() %>%
  filter(!is.na(id_cuadrante)) %>%
  group_by(id_cuadrante) %>%
  summarise(n_nodos_terminales = n(), .groups = "drop")

cat(sprintf("Cuadrantes con al menos un nodo terminal: %d\n",
            nrow(nodos_terminales_por_cuadrante)))
```

## Distribución de longitud de red por cuadrante

```{r red-plot-longitud-distribucion, fig.width=8, fig.height=5}
ggplot(longitud_por_cuadrante, aes(x = longitud_red_km)) +
  geom_histogram(bins = 40, fill = "#3182bd", color = "white") +
  labs(title = "Distribución de la longitud de red por cuadrante", x = "Longitud de red (km)", y = "N° de cuadrantes") +
  theme_minimal(base_size = 12)
```

## Mapa: longitud de red por cuadrante

```{r red-mapa-longitud, fig.width=9, fig.height=7}
mapa_longitud_datos <- cuadrantes_infra %>%
  left_join(longitud_por_cuadrante, by = "id_cuadrante") %>%
  left_join(nodos_terminales_por_cuadrante, by = "id_cuadrante")

pal_longitud <- colorNumeric("YlOrRd", domain = mapa_longitud_datos$longitud_red_km, na.color = "grey85")

leaflet(mapa_longitud_datos) %>%
  addProviderTiles(providers$CartoDB.Positron) %>%
  addPolygons(
    fillColor = ~pal_longitud(longitud_red_km), fillOpacity = 0.7,
    color = "gray40", weight = 0.6, opacity = 0.8,
    label = ~paste0("Cuadrante ", id_cuadrante, ": ", round(longitud_red_km, 2),
                    " km | ", ifelse(is.na(n_nodos_terminales), 0, n_nodos_terminales), " nodos terminales")
  ) %>%
  addLegend(pal = pal_longitud, values = ~longitud_red_km, title = "Longitud de red\n(km)", position = "bottomright")
```

---

# Parte 4 — Grafo eléctrico

## Construcción y control de calidad

**Nota metodológica importante:** el grafo se construye con
`CODIGO_ESTRUCTURA_INICIO`/`CODIGO_ESTRUCTURA_FIN` como identificador
de nodo físico, **no** con `NODO1_ID`/`NODO2_ID`. Se probaron ambas
opciones: `NODO1_ID`/`NODO2_ID` producían un grafo extremadamente
fragmentado (12,683 componentes, el mayor con solo 832 nodos — 0.5%
del total), mientras que `CODIGO_ESTRUCTURA` da una tasa de
coincidencia INICIO=FIN de 91.3% (vs. 70.1% del otro esquema) y un
componente principal de 54,082 nodos (57.3% del total). Esto sugiere
que `NODO1_ID`/`NODO2_ID` son identificadores de otro sistema (modelo
de flujo de carga / SCADA) que no necesariamente se preservan entre
tramos consecutivos de la digitalización física de la red.

```{r red-construir-grafo}
grafo_red <- secciones_linea_estructuras %>%
  filter(!is.na(CODIGO_ESTRUCTURA_INICIO), !is.na(CODIGO_ESTRUCTURA_FIN)) %>%
  select(CODIGO_ESTRUCTURA_INICIO, CODIGO_ESTRUCTURA_FIN, LONGITUD_M, NOMBRE_CIRCUITO) %>%
  igraph::graph_from_data_frame(directed = FALSE)

n_componentes <- igraph::components(grafo_red)$no
tamanos_componentes <- igraph::components(grafo_red)$csize

cat(sprintf(
  "Grafo construido: %d nodos, %d aristas, %d componentes conectados\n",
  igraph::vcount(grafo_red), igraph::ecount(grafo_red), n_componentes
))
cat(sprintf(
  "Componente más grande: %d nodos (%.1f%% del total)\n",
  max(tamanos_componentes), 100 * max(tamanos_componentes) / sum(tamanos_componentes)
))
```

## Control de calidad: componentes vs. circuitos declarados

Con 613 componentes frente a ~174 circuitos declarados (~3.5
componentes por circuito en promedio), sigue habiendo cierta
fragmentación — normal y manejable, probablemente por tramos con
`CODIGO_ESTRUCTURA` mal digitalizado o extremos de red reales sin
continuación registrada. No se busca un único componente global: cada
`NOMBRE_CIRCUITO` es una red eléctricamente independiente de las
demás, así que lo correcto es identificar el **componente principal
dentro de cada circuito**, no un solo componente para toda la base.

```{r red-diagnostico-componentes}
n_circuitos_distintos <- n_distinct(secciones_linea_estructuras$NOMBRE_CIRCUITO)

cat(sprintf(
  "Circuitos distintos declarados: %d | Componentes conectados en el grafo: %d (%.1f componentes/circuito)\n",
  n_circuitos_distintos, n_componentes, n_componentes / n_circuitos_distintos
))
```

## Tamaño de los componentes

```{r red-plot-tamano-componentes, fig.width=8, fig.height=5}
data.frame(tamano = tamanos_componentes) %>%
  ggplot(aes(x = tamano)) +
  geom_histogram(bins = 40, fill = "#756bb1", color = "white") +
  scale_x_log10() +
  labs(
    title = "Tamaño de los componentes conectados del grafo (escala log)",
    subtitle = "Se espera un componente grande por circuito principal, y componentes pequeños residuales",
    x = "N° de nodos en el componente (log)", y = "N° de componentes"
  ) +
  theme_minimal(base_size = 12)
```

---

# Parte 5 — Vecindad eléctrica entre cuadrantes

## Nodo representativo de cada cuadrante

El nodo representativo se busca como el más cercano geográficamente
al centroide real del cuadrante, usando `CODIGO_ESTRUCTURA_INICIO`
(coherente con el identificador usado para construir el grafo) y sus
coordenadas propias.

```{r red-nodo-representativo}
estructura_coords <- secciones_linea_estructuras %>%
  select(CODIGO_ESTRUCTURA_INICIO, LON_INICIO, LAT_INICIO) %>%
  filter(!is.na(CODIGO_ESTRUCTURA_INICIO), !is.na(LON_INICIO), !is.na(LAT_INICIO)) %>%
  distinct(CODIGO_ESTRUCTURA_INICIO, .keep_all = TRUE) %>%
  st_as_sf(coords = c("LON_INICIO", "LAT_INICIO"), crs = 4326) %>%
  st_transform(3116)

cat(sprintf("Estructuras únicas con coordenadas: %d\n", nrow(estructura_coords)))

centroides_sf <- centroides_cuadrante_real %>%
  rename(id_cuadrante = CUADRANTE) %>%
  mutate(id_cuadrante = as.character(id_cuadrante)) %>%
  st_as_sf(coords = c("lon", "lat"), crs = 4326, remove = FALSE) %>%
  st_transform(3116)

cuadrante_a_nodo <- st_join(centroides_sf, estructura_coords, join = st_nearest_feature)

cat(sprintf("Cuadrantes asignados a nodo representativo: %d\n", nrow(cuadrante_a_nodo)))
```

## Componente principal por circuito

Se identifica, para cada circuito, cuál de sus componentes conectados
es el más grande — ese es el que se considera "la red real" de ese
circuito; los demás fragmentos del mismo circuito se tratan como no
válidos para el cálculo de distancia eléctrica.

```{r red-componente-por-circuito}
membresia_global <- igraph::components(grafo_red)$membership

estructura_circuito <- secciones_linea_estructuras %>%
  filter(!is.na(CODIGO_ESTRUCTURA_INICIO)) %>%
  distinct(CODIGO_ESTRUCTURA_INICIO, NOMBRE_CIRCUITO)

componente_por_circuito <- estructura_circuito %>%
  mutate(componente = membresia_global[CODIGO_ESTRUCTURA_INICIO]) %>%
  filter(!is.na(componente)) %>%
  count(NOMBRE_CIRCUITO, componente, name = "n_nodos") %>%
  group_by(NOMBRE_CIRCUITO) %>%
  slice_max(n_nodos, n = 1, with_ties = FALSE) %>%
  ungroup()

cat(sprintf("Circuitos con componente principal identificado: %d de %d\n",
            nrow(componente_por_circuito), n_circuitos_distintos))

nodos_validos_por_circuito <- estructura_circuito %>%
  mutate(componente = membresia_global[CODIGO_ESTRUCTURA_INICIO]) %>%
  inner_join(componente_por_circuito, by = c("NOMBRE_CIRCUITO", "componente")) %>%
  pull(CODIGO_ESTRUCTURA_INICIO) %>%
  unique()

cat(sprintf("Nodos válidos (componente principal de su propio circuito): %d de %d totales en el grafo\n",
            length(nodos_validos_por_circuito), igraph::vcount(grafo_red)))
```

## Distancia eléctrica entre cuadrantes

Solo se calcula entre cuadrantes cuyo nodo representativo cae dentro
del componente principal **de su propio circuito** (no un único
componente global, ya que circuitos distintos son redes eléctricamente
independientes entre sí).

```{r red-distancia-electrica}
cuadrante_a_nodo_valido <- cuadrante_a_nodo %>%
  filter(CODIGO_ESTRUCTURA_INICIO %in% nodos_validos_por_circuito)

cat(sprintf("Cuadrantes con nodo válido para distancia eléctrica: %d de %d\n",
            nrow(cuadrante_a_nodo_valido), nrow(cuadrante_a_nodo)))

distancias_electricas <- igraph::distances(
  grafo_red,
  v = cuadrante_a_nodo_valido$CODIGO_ESTRUCTURA_INICIO,
  to = cuadrante_a_nodo_valido$CODIGO_ESTRUCTURA_INICIO,
  weights = igraph::E(grafo_red)$LONGITUD_M
)

rownames(distancias_electricas) <- cuadrante_a_nodo_valido$id_cuadrante
colnames(distancias_electricas) <- cuadrante_a_nodo_valido$id_cuadrante

cat(sprintf("Matriz de distancia eléctrica: %d x %d cuadrantes\n",
            nrow(distancias_electricas), ncol(distancias_electricas)))
```

**Nota:** cuadrantes en circuitos distintos tendrán distancia `Inf`
entre sí (no existe camino en el grafo) — esto es correcto
eléctricamente, no un error. La matriz de vecindad (siguiente paso)
solo conecta cuadrantes dentro del mismo circuito.

## Distribución de la distancia eléctrica al vecino más cercano

```{r red-plot-distancia-electrica, fig.width=8, fig.height=5}
diag(distancias_electricas) <- Inf   # excluir la distancia de un cuadrante a sí mismo
dist_min_electrica <- apply(distancias_electricas, 1, min)

cat(sprintf("Cuadrantes sin ningún otro cuadrante alcanzable en su circuito: %d de %d\n",
            sum(!is.finite(dist_min_electrica)), length(dist_min_electrica)))

data.frame(dist_min_m = dist_min_electrica) %>%
  filter(is.finite(dist_min_m)) %>%
  ggplot(aes(x = dist_min_m / 1000)) +
  geom_histogram(bins = 40, fill = "#31a354", color = "white") +
  labs(
    title = "Distancia eléctrica al cuadrante vecino más cercano (por cable)",
    subtitle = "Solo cuadrantes con al menos otro cuadrante en el mismo circuito",
    x = "Distancia (km de cable)", y = "N° de cuadrantes"
  ) +
  theme_minimal(base_size = 12)
```

## Construcción de la matriz de vecindad eléctrica

```{r red-matriz-vecindad-electrica}
UMBRAL_M <- as.numeric(quantile(dist_min_electrica[is.finite(dist_min_electrica)], 0.5, na.rm = TRUE))
# UMBRAL_M ≈ 9680 m

cat(sprintf("Nuevo umbral ajustado (mediana de distancia mínima): %.0f m\n", UMBRAL_M))

vecindad_electrica_bin <- (distancias_electricas <= UMBRAL_M) & is.finite(distancias_electricas)
diag(vecindad_electrica_bin) <- FALSE

n_vecinos_electricos <- rowSums(vecindad_electrica_bin)
cat(sprintf(
  "Umbral: %.0f m | Cuadrantes sin ningún vecino eléctrico dentro del umbral: %d de %d\n",
  UMBRAL_M, sum(n_vecinos_electricos == 0), length(n_vecinos_electricos)
))

pesos_electricos <- spdep::mat2listw(vecindad_electrica_bin * 1, style = "W", zero.policy = TRUE)
```

---

# Parte 6 — Comparación: vecindad geográfica vs. eléctrica

## Matriz de vecindad geográfica (referencia, ya usada en el modelo)

```{r red-vecindad-geografica-referencia}
if (sum(!st_is_valid(cuadrantes_infra)) > 0) {
  cuadrantes_infra <- st_make_valid(cuadrantes_infra)
}

vecinos_nb_geo <- spdep::poly2nb(cuadrantes_infra, queen = TRUE, row.names = cuadrantes_infra$id_cuadrante)
pesos_geograficos <- spdep::nb2listw(vecinos_nb_geo, style = "W", zero.policy = TRUE)
```

## ¿Cuánto se solapan ambas vecindades?

```{r red-comparar-vecindades}
ids_comunes <- intersect(cuadrante_a_nodo_valido$id_cuadrante, cuadrantes_infra$id_cuadrante)

# Para cada cuadrante común, ¿sus vecinos geográficos son también
# vecinos eléctricos?
comparacion_vecindad <- purrr::map_dfr(ids_comunes, function(id) {
  idx_geo <- which(cuadrantes_infra$id_cuadrante == id)
  vecinos_geo <- cuadrantes_infra$id_cuadrante[vecinos_nb_geo[[idx_geo]]]

  idx_elec <- which(rownames(vecindad_electrica_bin) == id)
  if (length(idx_elec) == 0) return(NULL)
  vecinos_elec <- colnames(vecindad_electrica_bin)[vecindad_electrica_bin[idx_elec, ]]

  data.frame(
    id_cuadrante   = id,
    n_vecinos_geo  = length(vecinos_geo),
    n_vecinos_elec = length(vecinos_elec),
    n_comunes      = length(intersect(vecinos_geo, vecinos_elec))
  )
})

resumen_comparacion <- comparacion_vecindad %>%
  summarise(
    prom_vecinos_geo  = mean(n_vecinos_geo),
    prom_vecinos_elec = mean(n_vecinos_elec),
    prom_comunes      = mean(n_comunes),
    pct_solape        = round(100 * mean(n_comunes / pmax(n_vecinos_geo, 1)), 1)
  )

kable(resumen_comparacion, digits = 2,
      caption = "Solape entre vecindad geográfica y vecindad eléctrica") %>%
  kable_styling(bootstrap_options = c("striped"), full_width = FALSE)

cat(sprintf(
  "\n%s\n",
  if (resumen_comparacion$pct_solape < 60) {
    "Solape bajo: confirma que la vecindad eléctrica captura relaciones distintas a la geográfica — vale la pena usarla en el modelo espacial, no es redundante."
  } else {
    "Solape alto: la vecindad eléctrica se parece bastante a la geográfica en este caso — su aporte marginal al modelo espacial puede ser menor."
  }
))
```

## Moran's I: geográfica vs. eléctrica, sobre SAIDI promedio

```{r red-moran-comparacion}
saidi_promedio_cuadrante <- data_final %>%
  filter(hubo_falla == 1) %>%
  group_by(id_cuadrante) %>%
  summarise(SAIDI_promedio = mean(SAIDI, na.rm = TRUE), .groups = "drop")

saidi_geo <- cuadrantes_infra %>%
  st_drop_geometry() %>%
  select(id_cuadrante) %>%
  left_join(saidi_promedio_cuadrante, by = "id_cuadrante") %>%
  mutate(SAIDI_promedio = if_else(is.na(SAIDI_promedio), 0, SAIDI_promedio))

moran_geografico <- spdep::moran.test(saidi_geo$SAIDI_promedio, pesos_geograficos, zero.policy = TRUE)

saidi_elec <- data.frame(id_cuadrante = rownames(distancias_electricas)) %>%
  left_join(saidi_promedio_cuadrante, by = "id_cuadrante") %>%
  mutate(SAIDI_promedio = if_else(is.na(SAIDI_promedio), 0, SAIDI_promedio))

moran_electrico <- spdep::moran.test(saidi_elec$SAIDI_promedio, pesos_electricos, zero.policy = TRUE)

comparacion_moran <- tibble(
  vecindad = c("Geográfica (contigüidad)", "Eléctrica (grafo, ≤2km cable)"),
  moran_I  = c(moran_geografico$estimate[1], moran_electrico$estimate[1]),
  p_valor  = c(moran_geografico$p.value, moran_electrico$p.value)
)

kable(comparacion_moran, digits = 4,
      caption = "Comparación de autocorrelación espacial: vecindad geográfica vs. eléctrica") %>%
  kable_styling(bootstrap_options = c("striped"), full_width = FALSE)

cat(sprintf(
  "\n%s\n",
  if (moran_electrico$estimate[1] > moran_geografico$estimate[1]) {
    "La vecindad ELÉCTRICA muestra mayor autocorrelación espacial que la geográfica — sugiere que la propagación de fallas sigue más la topología del circuito que la cercanía física."
  } else {
    "La vecindad GEOGRÁFICA muestra mayor (o similar) autocorrelación que la eléctrica en este corte — la cercanía física explica al menos tanto como la topología de circuito."
  }
))
```

---

# Parte 7 — Integración al panel

```{r red-integrar-panel}
data_final <- data_final %>%
  select(-any_of(c("longitud_red_km", "n_circuitos_cuadrante", "n_tramos_cuadrante",
                    "tension_predominante", "n_nodos_terminales"))) %>%
  left_join(longitud_por_cuadrante, by = "id_cuadrante") %>%
  left_join(nodos_terminales_por_cuadrante, by = "id_cuadrante") %>%
  mutate(
    n_nodos_terminales = replace_na(n_nodos_terminales, 0),
    densidad_terminales = n_nodos_terminales / pmax(longitud_red_km, 0.01)
  )

cobertura_red <- data_final %>%
  summarise(
    filas_total          = n(),
    cuadrantes_con_red     = n_distinct(id_cuadrante[!is.na(longitud_red_km)]),
    pct_cuadrantes_con_red = round(100 * mean(!is.na(longitud_red_km)), 1)
  )

kable(t(cobertura_red), col.names = "Valor", caption = "Cobertura de variables de red en el panel") %>%
  kable_styling(bootstrap_options = c("striped"), full_width = FALSE)
```

## SAIDI vs. longitud de red y nodos terminales

```{r red-plot-saidi-vs-red, fig.width=9, fig.height=5}
data_final %>%
  filter(hubo_falla == 1) %>%
  select(SAIDI, longitud_red_km, n_nodos_terminales) %>%
  pivot_longer(-SAIDI, names_to = "variable", values_to = "valor") %>%
  ggplot(aes(x = valor, y = SAIDI)) +
  geom_point(alpha = 0.15, size = 1) +
  geom_smooth(method = "loess", color = "#e34a33", se = TRUE) +
  facet_wrap(~variable, scales = "free_x") +
  labs(title = "SAIDI vs. longitud de red y nodos terminales", x = NULL, y = "SAIDI") +
  theme_minimal(base_size = 12)
```

---

# Parte 8 — Exportaciones

Se exportan, en orden: (1) los dos mapas interactivos construidos en
este documento, (2) las tablas de longitud de red y nodos terminales
por cuadrante, (3) los insumos espaciales grandes (`tramos_sf`,
`nodos_terminales_sf`) en un `.gpkg` con dos capas, y (4) el grafo
eléctrico junto con las matrices de distancia/vecindad, para no tener
que reconstruirlos desde cero en la próxima sesión (recuerda que
`tramos_sf` y el grafo tardan varios minutos en construirse a partir
de las 38,044 filas originales).

## Mapas interactivos

```{r red-exportar-mapas}
library(htmlwidgets)

# Mapa 1: red eléctrica por tensión + nodos terminales
pal_tension <- colorNumeric("viridis", domain = tramos_sf$TENSION)

mapa_red_tension <- leaflet() %>%
  addProviderTiles(providers$CartoDB.Positron) %>%
  addPolygons(
    data = cuadrantes_infra, fillColor = "transparent",
    color = "gray50", weight = 0.5, opacity = 0.5
  ) %>%
  addPolylines(
    data = tramos_sf, color = ~pal_tension(TENSION), weight = 1.2, opacity = 0.7,
    label = ~paste0(NOMBRE_CIRCUITO, " — ", TENSION, " kV")
  ) %>%
  addCircleMarkers(
    data = nodos_terminales_sf, radius = 2, color = "#de2d26",
    stroke = FALSE, fillOpacity = 0.8,
    label = ~paste0("Nodo terminal — ", NOMBRE_CIRCUITO)
  ) %>%
  addLegend(pal = pal_tension, values = tramos_sf$TENSION, title = "Tensión (kV)", position = "bottomright")

saveWidget(
  mapa_red_tension,
  file = file.path(UBICACION_DATA, "mapa_red_electrica_tension_nodos_terminales.html"),
  selfcontained = TRUE
)

# Mapa 2: longitud de red y nodos terminales por cuadrante
mapa_longitud_datos <- cuadrantes_infra %>%
  left_join(longitud_por_cuadrante, by = "id_cuadrante") %>%
  left_join(nodos_terminales_por_cuadrante, by = "id_cuadrante")

pal_longitud <- colorNumeric("YlOrRd", domain = mapa_longitud_datos$longitud_red_km, na.color = "grey85")

mapa_longitud_red <- leaflet(mapa_longitud_datos) %>%
  addProviderTiles(providers$CartoDB.Positron) %>%
  addPolygons(
    fillColor = ~pal_longitud(longitud_red_km), fillOpacity = 0.7,
    color = "gray40", weight = 0.6, opacity = 0.8,
    label = ~paste0("Cuadrante ", id_cuadrante, ": ", round(longitud_red_km, 2),
                    " km | ", ifelse(is.na(n_nodos_terminales), 0, n_nodos_terminales), " nodos terminales")
  ) %>%
  addLegend(pal = pal_longitud, values = ~longitud_red_km, title = "Longitud de red\n(km)", position = "bottomright")

saveWidget(
  mapa_longitud_red,
  file = file.path(UBICACION_DATA, "mapa_longitud_red_por_cuadrante.html"),
  selfcontained = TRUE
)

cat("Mapas exportados:\n  mapa_red_electrica_tension_nodos_terminales.html\n  mapa_longitud_red_por_cuadrante.html\n")
```

## Tablas por cuadrante

```{r red-exportar-tablas}
write_csv(longitud_por_cuadrante, file.path(UBICACION_DATA, "longitud_red_por_cuadrante.csv"))
write_csv(nodos_terminales_por_cuadrante, file.path(UBICACION_DATA, "nodos_terminales_por_cuadrante.csv"))

# Tabla consolidada: los 344 cuadrantes, con 0 explícito donde no hay
# red o nodos terminales (útil para revisar cobertura completa)
tabla_completa_red <- cuadrantes_infra %>%
  st_drop_geometry() %>%
  select(id_cuadrante) %>%
  left_join(longitud_por_cuadrante, by = "id_cuadrante") %>%
  left_join(nodos_terminales_por_cuadrante, by = "id_cuadrante") %>%
  mutate(
    longitud_red_km    = replace_na(longitud_red_km, 0),
    n_nodos_terminales = replace_na(n_nodos_terminales, 0)
  )

write_csv(tabla_completa_red, file.path(UBICACION_DATA, "red_electrica_resumen_por_cuadrante.csv"))

cat(sprintf(
  "Tablas exportadas:\n  longitud_red_por_cuadrante.csv (%d filas)\n  nodos_terminales_por_cuadrante.csv (%d filas)\n  red_electrica_resumen_por_cuadrante.csv (%d filas, incluye cuadrantes sin red)\n",
  nrow(longitud_por_cuadrante), nrow(nodos_terminales_por_cuadrante), nrow(tabla_completa_red)
))
```

## Insumos espaciales grandes (`tramos_sf`, `nodos_terminales_sf`)

Se guardan en un `.gpkg` con dos capas, para no tener que reconstruir
la geometría de línea (proceso más lento del documento) en la próxima
sesión.

```{r red-exportar-insumos-espaciales}
ruta_gpkg_red <- file.path(UBICACION_DATA, "tramos_red_electrica.gpkg")

st_write(tramos_sf, ruta_gpkg_red, layer = "tramos_sf", delete_layer = TRUE)
st_write(nodos_terminales_sf, ruta_gpkg_red, layer = "nodos_terminales_sf", delete_layer = TRUE)

st_layers(ruta_gpkg_red)

cat(sprintf(
  "Insumos espaciales exportados a %s:\n  tramos_sf (%d tramos)\n  nodos_terminales_sf (%d nodos)\n",
  ruta_gpkg_red, nrow(tramos_sf), nrow(nodos_terminales_sf)
))
```

## Grafo eléctrico y matrices de distancia/vecindad

```{r red-exportar-grafo}
saveRDS(grafo_red, file.path(UBICACION_DATA, "grafo_red_electrica.rds"))
saveRDS(distancias_electricas, file.path(UBICACION_DATA, "distancias_electricas_cuadrante.rds"))
saveRDS(pesos_electricos, file.path(UBICACION_DATA, "pesos_vecindad_electrica.rds"))
saveRDS(cuadrante_a_nodo_valido, file.path(UBICACION_DATA, "cuadrante_a_nodo_valido.rds"))

cat("Grafo y matrices exportados como .rds a Downloads:\n  grafo_red_electrica.rds\n  distancias_electricas_cuadrante.rds\n  pesos_vecindad_electrica.rds\n  cuadrante_a_nodo_valido.rds\n")
```

## Panel actualizado

```{r red-exportar}
saveRDS(data_final, file.path(UBICACION_DATA, "data_final_modelo_cuadrantes_reales.rds"))
write_csv(data_final, file.path(UBICACION_DATA, "data_final_modelo_cuadrantes_reales.csv"))

cat(sprintf("Panel actualizado guardado: %d filas x %d columnas (incluye variables de red)\n",
            nrow(data_final), ncol(data_final)))
```

**Así se recargan estos insumos en otra sesión**, sin reconstruir nada:

```{r red-como-recargar, eval=FALSE}
tramos_sf           <- st_read(file.path(UBICACION_DATA, "tramos_red_electrica.gpkg"), layer = "tramos_sf")
nodos_terminales_sf <- st_read(file.path(UBICACION_DATA, "tramos_red_electrica.gpkg"), layer = "nodos_terminales_sf")

grafo_red              <- readRDS(file.path(UBICACION_DATA, "grafo_red_electrica.rds"))
distancias_electricas  <- readRDS(file.path(UBICACION_DATA, "distancias_electricas_cuadrante.rds"))
pesos_electricos       <- readRDS(file.path(UBICACION_DATA, "pesos_vecindad_electrica.rds"))
cuadrante_a_nodo_valido <- readRDS(file.path(UBICACION_DATA, "cuadrante_a_nodo_valido.rds"))

data_final <- readRDS(file.path(UBICACION_DATA, "data_final_modelo_cuadrantes_reales.rds"))
```

---

# Diccionario de variables incorporadas

```{r red-diccionario}
tribble(
  ~Variable, ~Tipo, ~Variacion, ~Descripcion,

  "longitud_red_km", "Numérica", "Cuadrante (estático)",
    "Kilómetros de línea eléctrica dentro del cuadrante. Variable de exposición física, más precisa que el conteo de elementos.",

  "n_circuitos_cuadrante", "Numérica", "Cuadrante (estático)",
    "Número de circuitos/alimentadores distintos que atraviesan el cuadrante.",

  "n_nodos_terminales", "Numérica", "Cuadrante (estático)",
    "Número de puntos donde termina un ramal dentro del cuadrante (transformadores finales/remates). Proxy de posición topológica extrema (mayor riesgo esperado en redes radiales).",

  "densidad_terminales", "Numérica", "Cuadrante (estático)",
    "n_nodos_terminales / longitud_red_km — concentración de puntas de ramal por km de red.",

  "tension_predominante", "Categórica", "Cuadrante (estático)",
    "Nivel de tensión (kV) más frecuente entre los tramos del cuadrante."
) %>%
  kable(caption = "Diccionario — variables de topología de red eléctrica") %>%
  kable_styling(bootstrap_options = c("striped", "hover", "condensed")) %>%
  column_spec(4, width = "45%")
```

**Nota metodológica:** estas variables son estáticas (topología no
cambia semana a semana en este panel), por lo que — igual que
infraestructura y estratificación — quedan colineales con efectos
fijos de cuadrante en modelos *within*. Son apropiadas para modelos
*pooled*/RE, para reemplazar la matriz de vecindad geográfica por la
eléctrica en el modelo SAR/SEM (comparación hecha en la Parte 6), o
como interacciones con variables temporales (p. ej.
`longitud_red_km * ndvi_semanal`, para explorar si más kilómetros de
red expuesta amplifica el efecto de vegetación activa sobre SAIDI).

**Próximo paso sugerido:** si logras identificar el nodo de
subestación de origen de cada circuito (candidato: el nodo con mayor
grado de conectividad, o el que nunca aparece como `NODO2_ID`), se
puede calcular `distancia_a_subestacion_km` por cuadrante — variable
clásica en la literatura de confiabilidad de redes radiales, que no
se incluyó aquí por no tener aún ese nodo de origen identificado con
certeza.
