---
title: "Estratificación socioeconómica municipal por cuadrante (cuadrantes reales)"
author: "Cindy Carolina Lugo Rozo"
date: "`r Sys.Date()`"
output: html_document
---

```{r setup, include=FALSE}
knitr::opts_chunk$set(echo = TRUE, warning = FALSE, message = FALSE)
```

# Introducción

Este documento continúa el pipeline de construcción del panel
**semana x cuadrante** para SAIDI/SAIFI, retomando exactamente donde
quedó el documento de infraestructura + NDVI (`cuadrantes_infra`,
`data_final` y el `.gpkg` ya exportado con esas capas).

**Objetivo de este documento:** incorporar información oficial de
**estratificación socioeconómica**, como variable de control adicional
(hipótesis: redes en municipios de estrato bajo suelen ser más
antiguas, con menor mantenimiento preventivo, lo que se asocia con
mayor frecuencia y duración de interrupciones).

**Precisión metodológica importante, que se mantiene durante todo el
documento:** la fuente disponible (`Estr_Capa.gdb`, capa
`Mpio_Metodologia_Estr_Estr_Predom`) reporta el **estrato predominante
a nivel municipal**, no a nivel de vivienda o predio dentro del
cuadrante. Por eso la variable se nombra explícitamente
`estrato_predominante_municipal` en vez de `estrato_cuadrante`: la
primera es la afirmación que los datos realmente soportan; la segunda
implicaría una precisión espacial que no se tiene (sería el paralelo
municipal de la variable `estrato_modal` calculada previamente con el
shapefile catastral predial, cuando ese sí estaba disponible a nivel
de predio).

## Paquetes y carga de insumos previos

```{r estrato-paquetes}
options(repos = c(CRAN = "https://cloud.r-project.org"))

paquetes_estrato <- c("sf", "dplyr", "readr", "ggplot2", "knitr",
                      "kableExtra", "scales", "leaflet", "htmlwidgets")

invisible(lapply(paquetes_estrato, function(p) {
  if (!requireNamespace(p, quietly = TRUE)) install.packages(p)
  library(p, character.only = TRUE)
}))
```

```{r entorno}
<<<<<<< Updated upstream
# Misma logica que Scripts/Edwin/analisis_correlacion.Rmd.
# Este Rmd vive en Scripts/Cindy/v4/ → el .env de la raiz esta 3 niveles arriba.
env_path <- file.path("..", "..", "..", ".env")
if (file.exists(".env")) {
  readRenviron(".env")
} else if (file.exists(env_path)) {
  readRenviron(env_path)
}

UBICACION_DATA <- Sys.getenv("UBICACION_DATA")
if (UBICACION_DATA == "") {
  stop("UBICACION_DATA no esta definida. Verifica el archivo .env.")
=======
# ============================================================
# CONFIGURACION DE ENTORNO (portable entre computadores)
# ============================================================
#
# Cada persona que corra este documento define su propia ruta de
# datos en un archivo ".env" (no versionado / no compartido), con
# una linea como:
#
#   UBICACION_DATA="C:/ruta/de/tu/carpeta/de/datos"
#
# El .env se busca en la carpeta actual y hasta dos niveles arriba,
# para que funcione sin importar si el .Rmd esta en la raiz del
# proyecto o en una subcarpeta. Copia ".env.example" como ".env" y
# ajusta la ruta antes de correr este documento.
# ============================================================

buscar_env <- function() {
  # Se buscan hasta 4 niveles arriba, para que funcione tanto si el
  # .Rmd esta en la raiz del proyecto como si esta varios niveles
  # abajo (ej. Scripts/Cindy/v4/), sin que cada persona tenga que
  # ajustar manualmente cuantos "../" usar.
  candidatos <- c(
    ".env",
    file.path("..", ".env"),
    file.path("..", "..", ".env"),
    file.path("..", "..", "..", ".env"),
    file.path("..", "..", "..", "..", ".env")
  )
  existentes <- candidatos[file.exists(candidatos)]
  if (length(existentes) == 0) return(NA_character_)
  existentes[1]
}

ruta_env <- buscar_env()

if (!is.na(ruta_env)) {
  readRenviron(ruta_env)
} else {
  warning("No se encontro un archivo .env. Copia .env.example como .env y ajusta UBICACION_DATA.")
}

UBICACION_DATA <- Sys.getenv("UBICACION_DATA")

if (UBICACION_DATA == "") {
  stop(
    "UBICACION_DATA no esta definida.\n",
    "Crea un archivo '.env' (copiando '.env.example') en la raiz del ",
    "proyecto, con una linea:\n",
    '  UBICACION_DATA="C:/ruta/de/tu/carpeta/de/datos"'
  )
>>>>>>> Stashed changes
}

cat(sprintf("UBICACION_DATA: %s\n", UBICACION_DATA))

DIR_IMAGENES <- file.path(
  UBICACION_DATA, "imagenes", "estratificacion_municipal_cuadrantes_reales"
)
dir.create(DIR_IMAGENES, recursive = TRUE, showWarnings = FALSE)
knitr::opts_chunk$set(
  fig.path = paste0(DIR_IMAGENES, "/"),
  dev = "png"
)
```

<<<<<<< Updated upstream
Si vienes de continuar la sesión anterior, `cuadrantes_infra` y
`data_final` ya existen en el entorno. Si es una sesión nueva, se
recargan desde las exportaciones previas.
=======
Si vienes de continuar la sesión anterior, `cuadrantes_infra` ya existe
en el entorno. Si es una sesión nueva, se recarga desde el `.gpkg`
exportado por el documento 1. Este documento **ya no depende del panel
combinado** — solo necesita la geometría de cuadrantes.
>>>>>>> Stashed changes

```{r estrato-recargar-insumos}
ruta_gpkg_export <- file.path(UBICACION_DATA, "infraestructura_cuadrantes_reales.gpkg")

if (!exists("cuadrantes_infra")) {
  cuadrantes_infra <- st_read(ruta_gpkg_export, layer = "cuadrantes_infra_reales", quiet = TRUE)
  cat("cuadrantes_infra recargado desde el .gpkg exportado.\n")
}

<<<<<<< Updated upstream
if (!exists("data_final")) {
  data_final <- readRDS(file.path(UBICACION_DATA, "data_final_modelo_cuadrantes_reales.rds"))
  cat("data_final recargado desde el .rds exportado.\n")
}

cuadrantes_infra <- cuadrantes_infra %>%
  mutate(id_cuadrante = as.character(if ("id_cuadrante" %in% names(.)) id_cuadrante else CUADRANTE))

data_final <- data_final %>%
  mutate(id_cuadrante = as.character(id_cuadrante))

cat(sprintf("cuadrantes_infra: %d polígonos | data_final: %d filas, %d cuadrantes únicos\n",
            nrow(cuadrantes_infra), nrow(data_final), n_distinct(data_final$id_cuadrante)))
=======
cuadrantes_infra <- cuadrantes_infra %>%
  mutate(id_cuadrante = as.character(if ("id_cuadrante" %in% names(.)) id_cuadrante else CUADRANTE))

cat(sprintf("cuadrantes_infra: %d polígonos, %d cuadrantes únicos\n",
            nrow(cuadrantes_infra), n_distinct(cuadrantes_infra$id_cuadrante)))
>>>>>>> Stashed changes
```

---

# Parte 1 — Inspección de la File Geodatabase de estratificación

## Descompresión y localización de la geodatabase

La fuente es una **File Geodatabase (`.gdb`)** empaquetada en `.zip`,
descargada del portal oficial de estratificación. Se descomprime una
sola vez; si la carpeta ya existe, no se repite el proceso.

```{r estrato-descomprimir-gdb}
archivo_zip <- file.path(UBICACION_DATA, "Estr_Capa.gdb.zip")
carpeta_gdb <- file.path(UBICACION_DATA, "estratificacion")

if (!file.exists(archivo_zip)) {
  stop("No se encontró el archivo: ", archivo_zip,
       "\nVerifica que esté en Downloads con ese nombre exacto.")
}

if (!dir.exists(carpeta_gdb)) {
  dir.create(carpeta_gdb, recursive = TRUE)
  unzip(archivo_zip, exdir = carpeta_gdb)
  cat("Geodatabase descomprimida en:", carpeta_gdb, "\n")
} else {
  cat("Carpeta de estratificación ya existe; no se vuelve a descomprimir.\n")
}

# Localizar la carpeta .gdb dentro de lo descomprimido
gdb <- list.dirs(carpeta_gdb, recursive = TRUE, full.names = TRUE) |>
  grep("\\.gdb$", x = _, value = TRUE)

if (length(gdb) == 0) {
  stop("No se encontró ninguna carpeta .gdb dentro de ", carpeta_gdb)
}

cat("Geodatabase localizada en:", gdb, "\n")
```

## Inventario de capas disponibles

```{r estrato-listar-capas}
capas_estr <- st_layers(gdb)
capas_estr
```

---

# Parte 2 — Asignación de estrato predominante a cuadrantes reales

## Estrategia

La capa `Mpio_Metodologia_Estr_Estr_Predom` contiene información
oficial de estratificación **a nivel municipal**. Como
`cuadrantes_infra` ya tiene la geometría real de los cuadrantes, la
asignación se hace por **intersección espacial directa**
(cuadrante → municipio), sin necesidad de reconstruir puntos a partir
de `latitud`/`longitud`.

```{r estrato-cargar-capa-municipal}
estrato_municipal <- st_read(gdb, layer = "Mpio_Metodologia_Estr_Estr_Predom", quiet = TRUE)

cat(sprintf("Municipios en la capa de estratificación: %d\n", nrow(estrato_municipal)))
```

```{r estrato-reparar-geometria}
cat("Geometrías inválidas antes de reparar:", sum(!st_is_valid(estrato_municipal)), "\n")

estrato_municipal <- st_make_valid(estrato_municipal)

cat("Geometrías inválidas después de reparar:", sum(!st_is_valid(estrato_municipal)), "\n")

# Por seguridad, revisar también cuadrantes_infra (aunque ya la usaste
# en mapas sin problema, confirma que no tenga el mismo defecto)
cat("Geometrías inválidas en cuadrantes_infra:", sum(!st_is_valid(cuadrantes_infra)), "\n")
if (sum(!st_is_valid(cuadrantes_infra)) > 0) {
  cuadrantes_infra <- st_make_valid(cuadrantes_infra)
}
```


## Homologación de sistemas de coordenadas

```{r estrato-verificar-crs}
cat("CRS cuadrantes_infra:\n"); print(st_crs(cuadrantes_infra)$input)
cat("CRS estrato_municipal:\n"); print(st_crs(estrato_municipal)$input)
```

```{r estrato-homologar-crs}
# Se usa el CRS de los cuadrantes reales como referencia, para no
# introducir distorsión en la geometría que ya usamos en todo el
# pipeline (mapas, exportaciones, NDVI).
estrato_municipal <- estrato_municipal %>%
  st_transform(st_crs(cuadrantes_infra))
```

## Selección de variables relevantes

```{r estrato-seleccionar-variables}
estrato_municipal <- estrato_municipal %>%
  select(
    DPTO_CCDGO, DPTO_CNMBR,
    MPIO_CCDGO, MPIO_CNMBR, MPIO_CCNCT,
    TipoMetodologia, ProcesoRevisionGral,
    Estratos_Mun, Estrato_Predom
  )

kable(head(st_drop_geometry(estrato_municipal), 5),
      caption = "Vista previa — capa municipal de estratificación") %>%
  kable_styling(bootstrap_options = c("striped", "condensed"), font_size = 9)
```

## Asignación espacial: cuadrante → municipio

```{r estrato-join-espacial}
cuadrantes_infra_estrato <- st_join(
  cuadrantes_infra,
  estrato_municipal,
  join = st_intersects,
  left = TRUE
)

cuadrantes_infra_estrato %>%
  st_drop_geometry() %>%
  select(id_cuadrante, MPIO_CCNCT, MPIO_CNMBR, Estratos_Mun, Estrato_Predom) %>%
  head(10) %>%
  kable(caption = "Vista previa — cuadrantes con municipio y estrato asignado") %>%
  kable_styling(bootstrap_options = c("striped", "condensed"), font_size = 10)
```

---

# Parte 3 — Validaciones (no basta con que el código corra)

`st_join()` entre polígonos puede asignar **más de un municipio** a un
mismo cuadrante si este cae justo sobre un límite administrativo. No
se asume que el resultado es correcto solo porque no hubo error — se
valida explícitamente antes de continuar.

## Validación 1: un cuadrante debe tener exactamente una asignación

```{r estrato-validacion-multiples-asignaciones}
asignacion_municipal <- cuadrantes_infra_estrato %>%
  st_drop_geometry() %>%
  count(id_cuadrante, name = "n_asignaciones")

tabla_asignaciones <- table(asignacion_municipal$n_asignaciones, useNA = "ifany")
print(tabla_asignaciones)

cuadrantes_multiples <- asignacion_municipal %>% filter(n_asignaciones > 1)

cat(sprintf(
  "\nResultado esperado: %d cuadrantes → %d asignaciones (1 a 1).\n",
  nrow(cuadrantes_infra), nrow(cuadrantes_infra)
))
cat(sprintf("Cuadrantes con más de una asignación (sobre límite municipal): %d\n",
            nrow(cuadrantes_multiples)))
```

### Resolución de cuadrantes en el límite (si los hay)

Para un cuadrante que intersecta dos municipios, la regla usada es el
**municipio del centroide** — no "el municipio con mayor porcentaje de
área". Esto es deliberado: el cuadrante es una unidad espacial
construida alrededor de un punto/ubicación de infraestructura, no un
área administrativa; el centroide representa mejor "dónde está" el
cuadrante conceptualmente.

```{r estrato-resolver-multiples-por-centroide}
if (nrow(cuadrantes_multiples) > 0) {

  ids_multiples <- cuadrantes_multiples$id_cuadrante

  # Centroide de los cuadrantes conflictivos, y su municipio único
  resolucion_centroide <- cuadrantes_infra %>%
    filter(id_cuadrante %in% ids_multiples) %>%
    st_centroid() %>%
    st_join(estrato_municipal, join = st_intersects, left = TRUE) %>%
    st_drop_geometry() %>%
    select(id_cuadrante, DPTO_CCDGO, DPTO_CNMBR, MPIO_CCDGO, MPIO_CNMBR,
           MPIO_CCNCT, TipoMetodologia, ProcesoRevisionGral,
           Estratos_Mun, Estrato_Predom)

  # Se reemplazan las filas conflictivas por la asignación única del centroide
  cuadrantes_infra_estrato <- cuadrantes_infra_estrato %>%
    filter(!id_cuadrante %in% ids_multiples) %>%
    bind_rows(
      cuadrantes_infra %>%
        filter(id_cuadrante %in% ids_multiples) %>%
        left_join(resolucion_centroide, by = "id_cuadrante")
    )

  cat(sprintf("Resuelto por centroide: %d cuadrantes reasignados a un único municipio.\n",
              length(ids_multiples)))

  # Re-verificar
  verificacion_post <- cuadrantes_infra_estrato %>%
    st_drop_geometry() %>%
    count(id_cuadrante, name = "n_asignaciones")
  print(table(verificacion_post$n_asignaciones, useNA = "ifany"))

} else {
  cat("No se detectaron cuadrantes con múltiples asignaciones. No se requiere resolución.\n")
}
```

## Validación 2: cobertura departamental esperada

```{r estrato-validacion-departamento}
resumen_departamento <- cuadrantes_infra_estrato %>%
  st_drop_geometry() %>%
  count(DPTO_CCDGO, DPTO_CNMBR, name = "n_cuadrantes")

kable(resumen_departamento,
      caption = "Cuadrantes por departamento (esperado: Norte de Santander, 344)") %>%
  kable_styling(bootstrap_options = c("striped"), full_width = FALSE)

if (nrow(resumen_departamento) > 1 || any(is.na(resumen_departamento$DPTO_CNMBR))) {
  warning("Hay cuadrantes fuera del departamento esperado o sin asignación departamental. Revisar geometría de cuadrantes_infra antes de continuar.")
}
```

## Validación 3: cuadrantes sin ninguna asignación (fuera de cobertura)

```{r estrato-validacion-sin-asignacion}
sin_asignacion <- cuadrantes_infra_estrato %>%
  st_drop_geometry() %>%
  filter(is.na(Estrato_Predom)) %>%
  distinct(id_cuadrante)

cat(sprintf("Cuadrantes sin estrato asignado (fuera de cobertura de la capa municipal): %d\n",
            nrow(sin_asignacion)))

if (nrow(sin_asignacion) > 0) print(sin_asignacion$id_cuadrante)
```

---

# Parte 4 — Nombres explícitos y descripción de variables

Se renombra con nombres explícitos, para que la interpretación quede
clara sin necesidad de consultar el diccionario cada vez.

```{r estrato-renombrar-variables}
cuadrantes_infra_estrato <- cuadrantes_infra_estrato %>%
  mutate(
    codigo_municipio                = MPIO_CCNCT,
    municipio                       = MPIO_CNMBR,
    codigo_departamento             = DPTO_CCDGO,
    departamento                    = DPTO_CNMBR,
    metodologia_estratificacion     = TipoMetodologia,
    n_estratos_municipio            = Estratos_Mun,
    estrato_predominante_municipal  = Estrato_Predom
  )
```

---

# Parte 5 — Análisis exploratorio y gráficos

## Distribución de cuadrantes por municipio y estrato predominante

```{r estrato-resumen-municipio}
resumen_estrato <- cuadrantes_infra_estrato %>%
  st_drop_geometry() %>%
  count(municipio, estrato_predominante_municipal, n_estratos_municipio,
        name = "n_cuadrantes") %>%
  arrange(desc(n_cuadrantes))

kable(resumen_estrato,
      caption = "Cuadrantes por municipio y estrato predominante municipal") %>%
  kable_styling(bootstrap_options = c("striped", "condensed"), full_width = FALSE)
```

## Distribución global del estrato predominante municipal

```{r estrato-distribucion-global}
tabla_estrato <- table(cuadrantes_infra_estrato$estrato_predominante_municipal, useNA = "ifany")
print(tabla_estrato)
```

```{r estrato-plot-distribucion, fig.width=7, fig.height=4}
cuadrantes_infra_estrato %>%
  st_drop_geometry() %>%
  filter(!is.na(estrato_predominante_municipal)) %>%
  count(estrato_predominante_municipal) %>%
  ggplot(aes(x = factor(estrato_predominante_municipal), y = n)) +
  geom_col(fill = "#4575b4") +
  geom_text(aes(label = n), vjust = -0.4) +
  labs(
    title    = "Cuadrantes según estrato predominante municipal",
    subtitle = "Variable municipal, no de precisión predial dentro del cuadrante",
    x = "Estrato predominante del municipio", y = "N° de cuadrantes"
  ) +
  theme_minimal(base_size = 12)
```

## Distribución por municipio (barras apiladas)

```{r estrato-plot-municipio, fig.width=8, fig.height=5}
cuadrantes_infra_estrato %>%
  st_drop_geometry() %>%
  filter(!is.na(municipio)) %>%
  count(municipio, estrato_predominante_municipal) %>%
  ggplot(aes(x = reorder(municipio, -n), y = n, fill = factor(estrato_predominante_municipal))) +
  geom_col() +
  labs(
    title = "Cuadrantes por municipio, coloreados por estrato predominante",
    x = NULL, y = "N° de cuadrantes",
    fill = "Estrato\npredom."
  ) +
  theme_minimal(base_size = 11) +
  theme(axis.text.x = element_text(angle = 45, hjust = 1))
```

## Mapa: estrato predominante municipal por cuadrante

```{r estrato-mapa-estatico, fig.width=8, fig.height=7}
ggplot(cuadrantes_infra_estrato) +
  geom_sf(aes(fill = factor(estrato_predominante_municipal)),
          color = "gray40", linewidth = 0.15) +
  scale_fill_brewer(palette = "RdYlBu", direction = -1,
                     na.value = "grey80", name = "Estrato\npredom.\nmunicipal") +
  labs(
    title    = "Estrato predominante municipal por cuadrante",
    subtitle = "Geometría real — variable municipal, no predial"
  ) +
  theme_minimal(base_size = 11)
```

## Mapa interactivo

```{r estrato-mapa-leaflet, fig.width=9, fig.height=7}
cuadrantes_wgs84 <- cuadrantes_infra_estrato %>% st_transform(4326)

pal_estrato_mun <- colorFactor(
  "RdYlBu",
  domain = cuadrantes_wgs84$estrato_predominante_municipal,
  reverse = TRUE,
  na.color = "grey80"
)

mapa_estrato <- leaflet(cuadrantes_wgs84) %>%
  addProviderTiles(providers$CartoDB.Positron) %>%
  addPolygons(
    fillColor = ~pal_estrato_mun(estrato_predominante_municipal),
    fillOpacity = 0.65, color = "gray40", weight = 0.6, opacity = 0.8,
    label = ~paste0(
      "Cuadrante ", id_cuadrante, " — ", municipio,
      ": estrato predom. municipal ", estrato_predominante_municipal
    )
  ) %>%
  addLegend(pal = pal_estrato_mun, values = ~estrato_predominante_municipal,
            title = "Estrato predom.\nmunicipal", position = "bottomright")

mapa_estrato
```

---

# Parte 6 — Integración al panel y a la geometría exportada

## Actualizar la capa `cuadrantes_infra_reales` en el `.gpkg`

No se crea un archivo nuevo — se **actualiza** la capa existente
dentro de `infraestructura_cuadrantes_reales.gpkg`, que a partir de
aquí incluye también municipio, departamento, metodología de
estratificación y estrato predominante municipal.

```{r estrato-export-gpkg}
st_write(
  cuadrantes_infra_estrato,
  ruta_gpkg_export,
  layer = "cuadrantes_infra_reales",
  delete_layer = TRUE
)

st_layers(ruta_gpkg_export)
```

<<<<<<< Updated upstream
## Incorporar al panel `data_final`

```{r estrato-agregar-al-panel}
=======
## Tabla propia de estratificación municipal por cuadrante

```{r estrato-construir-tabla-propia}
# ------------------------------------------------------------------
# CAMBIO DE ARQUITECTURA: este documento ya NO carga ni reescribe el
# panel combinado. Construye y exporta SOLO su propia tabla (estatica,
# por id_cuadrante), que luego el documento de integracion
# (00b_integracion_panel_final.Rmd) une al panel base.
# ------------------------------------------------------------------
>>>>>>> Stashed changes
estratificacion_cuadrante <- cuadrantes_infra_estrato %>%
  st_drop_geometry() %>%
  select(
    id_cuadrante, codigo_municipio, municipio,
    codigo_departamento, departamento,
    metodologia_estratificacion, n_estratos_municipio,
    estrato_predominante_municipal
  ) %>%
  distinct()

<<<<<<< Updated upstream
# Se descarta cualquier columna previa de estratificación municipal,
# para que correr el chunk más de una vez no genere duplicados .x/.y
data_final <- data_final %>%
  select(-any_of(names(estratificacion_cuadrante)[-1])) %>%
  left_join(estratificacion_cuadrante, by = "id_cuadrante")

cat(sprintf("Panel actualizado: %d filas x %d columnas\n",
            nrow(data_final), ncol(data_final)))
```

### Cobertura de la integración

```{r estrato-cobertura-panel}
cobertura_estrato <- data_final %>%
  summarise(
    filas_total                    = n(),
    filas_con_estrato               = sum(!is.na(estrato_predominante_municipal)),
    pct_cobertura                   = round(100 * mean(!is.na(estrato_predominante_municipal)), 2),
    cuadrantes_sin_estrato           = n_distinct(id_cuadrante[is.na(estrato_predominante_municipal)])
  )

kable(t(cobertura_estrato), col.names = "Valor",
      caption = "Cobertura de estratificación municipal en el panel") %>%
=======
cat(sprintf("Tabla de estratificación municipal: %d cuadrantes\n", nrow(estratificacion_cuadrante)))
```

### Cobertura

```{r estrato-cobertura-panel}
cobertura_estrato <- estratificacion_cuadrante %>%
  summarise(
    filas_total            = n(),
    filas_con_estrato       = sum(!is.na(estrato_predominante_municipal)),
    pct_cobertura           = round(100 * mean(!is.na(estrato_predominante_municipal)), 2),
    cuadrantes_sin_estrato  = n_distinct(id_cuadrante[is.na(estrato_predominante_municipal)])
  )

kable(t(cobertura_estrato), col.names = "Valor",
      caption = "Cobertura de estratificación municipal (tabla propia)") %>%
>>>>>>> Stashed changes
  kable_styling(bootstrap_options = c("striped"), full_width = FALSE)
```

---

# Parte 7 — Análisis exploratorio: estrato municipal y fallas

<<<<<<< Updated upstream
```{r estrato-saidi-por-estrato-municipal, fig.width=8, fig.height=5}
if (all(c("SAIDI", "hubo_falla") %in% names(data_final))) {

  data_final %>%
=======
Este análisis exploratorio necesita `SAIDI`/`hubo_falla`, que viven en
el panel BASE (documento 2), no en la tabla propia de este documento.
Se carga el panel base **solo para graficar** — no se modifica ni se
vuelve a guardar aquí.

```{r estrato-cargar-panel-base-solo-lectura}
panel_base_lectura <- NULL
ruta_panel_base <- file.path(UBICACION_DATA, "panel_base_cuadrante_semana.rds")

if (file.exists(ruta_panel_base)) {
  panel_base_lectura <- readRDS(ruta_panel_base) %>%
    mutate(id_cuadrante = as.character(id_cuadrante)) %>%
    left_join(estratificacion_cuadrante, by = "id_cuadrante")
  cat("Panel base cargado (solo lectura, para el gráfico exploratorio).\n")
} else {
  message("panel_base_cuadrante_semana.rds no encontrado - corre primero el documento 2. Se omite el gráfico exploratorio.")
}
```

```{r estrato-saidi-por-estrato-municipal, fig.width=8, fig.height=5}
if (!is.null(panel_base_lectura) && all(c("SAIDI", "hubo_falla") %in% names(panel_base_lectura))) {

  panel_base_lectura %>%
>>>>>>> Stashed changes
    filter(hubo_falla == 1, !is.na(estrato_predominante_municipal)) %>%
    ggplot(aes(x = factor(estrato_predominante_municipal), y = SAIDI,
               fill = factor(estrato_predominante_municipal))) +
    geom_boxplot(outlier.alpha = 0.2, width = 0.6) +
    scale_fill_brewer(palette = "RdYlBu", direction = -1) +
    labs(
      title    = "SAIDI según estrato predominante municipal",
      subtitle = "Hipótesis: municipios de estrato bajo, mayor duración de interrupciones",
      x = "Estrato predominante municipal", y = "SAIDI (h/usuario/semana)"
    ) +
    theme_minimal(base_size = 12) +
    theme(legend.position = "none")

} else {
<<<<<<< Updated upstream
  message("SAIDI / hubo_falla no están en data_final: corre primero el pipeline de SAIDI/SAIFI.")
=======
  message("SAIDI / hubo_falla no disponibles: corre primero el documento 2 (panel base).")
>>>>>>> Stashed changes
}
```

---

<<<<<<< Updated upstream
# Parte 8 — Guardado final del panel

```{r estrato-export-panel}
saveRDS(data_final, file.path(UBICACION_DATA, "data_final_modelo_cuadrantes_reales.rds"))
write_csv(data_final, file.path(UBICACION_DATA, "data_final_modelo_cuadrantes_reales.csv"))

cat(sprintf(
  "Panel final guardado: %d filas x %d columnas (incluye estratificación municipal)\n",
  nrow(data_final), ncol(data_final)
))
=======
# Parte 8 — Guardado final (tabla propia, no el panel combinado)

```{r estrato-export-panel}
# Ya exportada como estratificacion_municipal_por_cuadrante.csv más
# arriba en el documento. Este chunk queda solo como resumen final —
# NO se guarda ningún panel combinado desde aquí.
cat(sprintf(
  "Tabla de estratificación municipal lista: %d filas x %d columnas.\n",
  nrow(estratificacion_cuadrante), ncol(estratificacion_cuadrante)
))
cat("Archivo: estratificacion_municipal_por_cuadrante.csv (ver Parte 6).\n")
cat("Este documento YA NO sobreescribe el panel combinado. La integración final se hace en 00b_integracion_panel_final.Rmd.\n")
>>>>>>> Stashed changes
```

## Exportación adicional: tabla de estratificación sola

```{r estrato-export-csv}
write_csv(
  estratificacion_cuadrante,
  file.path(UBICACION_DATA, "estratificacion_municipal_por_cuadrante.csv")
)
```

**Así se recarga esta información en otra sesión:**

```{r estrato-como-recargar, eval=FALSE}
ruta_gpkg_export <- file.path(UBICACION_DATA, "infraestructura_cuadrantes_reales.gpkg")
st_layers(ruta_gpkg_export)

cuadrantes_infra_estrato <- st_read(ruta_gpkg_export, layer = "cuadrantes_infra_reales")

<<<<<<< Updated upstream
data_final <- readRDS(file.path(UBICACION_DATA, "data_final_modelo_cuadrantes_reales.rds"))

=======
>>>>>>> Stashed changes
estratificacion_cuadrante <- read_csv(
  file.path(UBICACION_DATA, "estratificacion_municipal_por_cuadrante.csv")
)
```

---

# Diccionario de variables incorporadas

```{r estrato-diccionario}
tribble(
  ~Variable, ~Tipo, ~Variacion, ~Fuente, ~Descripcion,

  "codigo_municipio", "Categórica", "Cuadrante (estático)", "Estr_Capa.gdb",
    "Código DIVIPOLA del municipio donde se localiza el cuadrante (por intersección espacial o, en límites, por centroide).",

  "municipio", "Categórica", "Cuadrante (estático)", "Estr_Capa.gdb",
    "Nombre del municipio.",

  "metodologia_estratificacion", "Categórica", "Cuadrante (estático)", "Estr_Capa.gdb",
    "Tipo de metodología de estratificación aplicada por el municipio (urbana, rural, etc., según codificación oficial).",

  "n_estratos_municipio", "Numérica", "Cuadrante (estático)", "Estr_Capa.gdb",
    "Número de estratos socioeconómicos presentes en el municipio.",

  "estrato_predominante_municipal", "Categórica (1-6)", "Cuadrante (estático)", "Estr_Capa.gdb",
    "Estrato socioeconómico predominante del MUNICIPIO donde se localiza el cuadrante. No representa el estrato de las viviendas dentro del cuadrante — es una característica territorial municipal, no predial."
) %>%
  kable(caption = "Diccionario — variables de estratificación municipal") %>%
  kable_styling(bootstrap_options = c("striped", "hover", "condensed")) %>%
  column_spec(5, width = "42%")
```

**Recordatorio metodológico final:** con esta fuente se puede afirmar,
por ejemplo, *"el X% de los cuadrantes se ubican en municipios cuyo
estrato predominante es 2"* — pero **no** *"el X% de los cuadrantes son
de estrato 2"*. La primera es la que los datos soportan. Además,
`estrato_predominante_municipal` es, igual que `infra_cuadrante` y
`estrato_modal` (cuando venía del shapefile catastral predial),
**estática en el tiempo**: en un modelo con efectos fijos de cuadrante
queda colineal con el efecto fijo y no se identifica en el estimador
*within*. Es apropiada para modelos *pooled*/RE, caracterización
territorial, o interacciones con variables temporales.
