---
title: "Etapa 4 — Feature engineering para SAIDI y SAIFI"
author: "Edwin Silva Salas"
date: "`r Sys.Date()`"
output:
  html_document:
    toc: true
    toc_float: true
    toc_depth: 3
---

```{r setup, include=FALSE}
knitr::opts_chunk$set(echo = TRUE, warning = FALSE, message = FALSE)
```

# ⚠️ Nota de alcance metodológico

Este documento define `SAIFI`/`SAIDI` como **aproximaciones
provisionales** (`SAIFI ≈ n_eventos`, `SAIDI ≈ duracion_total`), en
ausencia, en el momento en que se escribió este análisis, del número
de usuarios por cuadrante. **Esta no es la fórmula oficial** adoptada
posteriormente en el capítulo de metodología de la tesis, que define:

$$\mathrm{SAIFI}_{q,s}=\dfrac{\texttt{usuarios\_afectados}_{q,s}}{UT_{m(s)}}, \qquad
\mathrm{SAIDI}_{q,s}=\dfrac{\texttt{duracion\_total}_{q,s}\times\texttt{usuarios\_afectados}_{q,s}}{UT_{m(s)}}$$

Se conserva este documento como parte de la evolución metodológica del
proyecto (primera aproximación de feature engineering, antes de
enriquecer el panel con `D_mod`), pero **sus resultados no deben
citarse como los definitivos de SAIDI/SAIFI** — ver
`Etapa4_03...` en adelante (a definir) para la versión sobre el panel
`D_mod` con la fórmula oficial.

# 1. Objetivo del análisis

El objetivo de esta sección es desarrollar modelos estadísticos y de
Machine Learning para predecir los indicadores de calidad del servicio
eléctrico (SAIDI y SAIFI), a partir de información climática,
operativa y espacial consolidada en el panel semanal.

Específicamente, se busca:

- Identificar variables climáticas relevantes en la ocurrencia de fallas
- Modelar la frecuencia de interrupciones (SAIFI)
- Modelar la duración de interrupciones (SAIDI)
- Comparar diferentes enfoques de modelación
- Evaluar el desempeño predictivo de los modelos
- Analizar la importancia de variables explicativas

Unidad de análisis: **cuadrante × semana**.

# 2. Preparación del entorno

```{r paquetes}
library(dplyr)
library(ggplot2)
library(lubridate)
library(tidyr)
library(MASS)
library(randomForest)
library(Metrics)
library(corrplot)
library(GGally)
library(knitr)
```

## Entorno (.env)

```{r entorno}
buscar_env <- function() {
  candidatos <- c(".env", file.path("..", ".env"), file.path("..", "..", ".env"),
                  file.path("..", "..", "..", ".env"), file.path("..", "..", "..", "..", ".env"))
  existentes <- candidatos[file.exists(candidatos)]
  if (length(existentes) == 0) return(NA_character_)
  existentes[1]
}
ruta_env <- buscar_env()
if (!is.na(ruta_env)) {
  readRenviron(ruta_env)
} else {
  warning("No se encontró un archivo .env. Copia .env.example como .env y ajusta UBICACION_DATA.")
}

UBICACION_DATA <- Sys.getenv("UBICACION_DATA")
if (UBICACION_DATA == "") {
  stop("UBICACION_DATA no esta definida. Verifica el archivo .env.")
}
cat(sprintf("UBICACION_DATA: %s\n", UBICACION_DATA))
```

# 3. Carga de datos

```{r cargar-panel}
panel_semana <- readRDS(file.path(UBICACION_DATA, "panel_semana.rds"))

## Muestreo de desarrollo/prueba — reduce el panel para iterar rápido
## mientras se ajusta el código. QUITAR esta línea (o poner
## eval=FALSE en el chunk) cuando se corra el ejercicio completo con
## todos los datos.
panel_semana <- panel_semana %>%
  slice_sample(by = semana, n = 50)

str(panel_semana)
```

# 4. Construcción de variables objetivo

En ausencia de número de usuarios por cuadrante en este punto del
desarrollo:

- SAIFI ≈ número de eventos
- SAIDI ≈ duración total

```{r variables-objetivo}
panel_semana <- panel_semana %>%
  mutate(
    SAIFI = n_eventos,
    SAIDI = duracion_total
  )
```

# 5. Análisis exploratorio inicial

## Distribución de eventos

```{r distribucion-saifi, fig.width=7, fig.height=5}
ggplot(panel_semana, aes(x = SAIFI)) +
  geom_histogram(bins = 30) +
  ggtitle("Distribución de SAIFI (eventos)")
```

## Distribución de duración

```{r distribucion-saidi, fig.width=7, fig.height=5}
ggplot(panel_semana, aes(x = SAIDI)) +
  geom_histogram(bins = 30) +
  ggtitle("Distribución de SAIDI (duración total)")
```

# 6. Matriz de correlación: SAIFI vs. variables climáticas

```{r correlacion-saifi}
vars_clima <- panel_semana %>%
  dplyr::select(
    SAIFI,
    temp_media_semana,
    temp_max_semana,
    temp_min_semana,
    precip_total_semana,
    humedad_media_semana,
    viento_medio_semana,
    viento_max_semana,
    lluvia_intensa,
    calor_extremo,
    viento_fuerte
  )

cor_matrix <- cor(vars_clima, use = "complete.obs")
round(cor_matrix, 3)
```

## Visualización

```{r plot-correlacion-saifi, fig.width=8, fig.height=8}
corrplot(
  cor_matrix,
  method = "color",
  type = "upper",
  tl.col = "black",
  tl.cex = 0.8,
  number.cex = 0.7,
  col = colorRampPalette(c("#B22222", "#FFD700", "#009900"))(200)
)
```

## Matriz de dispersión (pairsplot)

```{r pairsplot-saifi, fig.width=9, fig.height=9}
combo_diag <- function(data, mapping, ...) {
  ggplot(data = data, mapping = mapping) +
    geom_histogram(aes(y = after_stat(density)),
                   bins = 15,
                   fill = "#fdae61",
                   alpha = 0.6,
                   color = "white") +
    geom_density(color = "#d7305f", linewidth = 0.6)
}

vars_saifi <- panel_semana %>%
  slice_sample(n = 500) %>%
  dplyr::select(
    SAIFI,
    precip_total_semana,
    viento_max_semana,
    temp_media_semana,
    humedad_media_semana
  ) %>%
  rename(
    SAIFI = SAIFI,
    Lluvia = precip_total_semana,
    Viento = viento_max_semana,
    Temp = temp_media_semana,
    Humedad = humedad_media_semana
  )

ggpairs(
  vars_saifi,
  lower = list(
    continuous = wrap("smooth",
                      alpha = 0.3,
                      color = "#2c7fb8",
                      se = FALSE)
  ),
  diag = list(
    continuous = combo_diag
  ),
  upper = list(
    continuous = wrap("cor", size = 4)
  )
) +
  theme_minimal(base_size = 12)
```

# 7. Matriz de correlación: SAIDI vs. variables climáticas

```{r correlacion-saidi}
vars_clima_saidi <- panel_semana %>%
  dplyr::select(
    SAIDI,
    temp_media_semana,
    temp_max_semana,
    temp_min_semana,
    precip_total_semana,
    humedad_media_semana,
    viento_medio_semana,
    viento_max_semana,
    lluvia_intensa,
    calor_extremo,
    viento_fuerte
  )

cor_matrix_saidi <- cor(vars_clima_saidi, use = "complete.obs")
```

## Pairsplot SAIDI

```{r pairsplot-saidi, fig.width=9, fig.height=9}
vars_saidi <- panel_semana %>%
  slice_sample(n = 500) %>%
  dplyr::select(
    SAIDI,
    precip_total_semana,
    viento_max_semana,
    temp_media_semana,
    humedad_media_semana
  ) %>%
  rename(
    SAIDI = SAIDI,
    Lluvia = precip_total_semana,
    Viento = viento_max_semana,
    Temp = temp_media_semana,
    Humedad = humedad_media_semana
  )

ggpairs(
  vars_saidi,
  lower = list(
    continuous = wrap("smooth",
                      alpha = 0.3,
                      color = "#1b7837",
                      se = FALSE)
  ),
  diag = list(
    continuous = combo_diag
  ),
  upper = list(
    continuous = wrap("cor", size = 4)
  )
) +
  theme_minimal(base_size = 12)
```

## Visualización con escala distinta

```{r plot-correlacion-saidi, fig.width=8, fig.height=8}
corrplot(
  cor_matrix_saidi,
  method = "color",
  type = "upper",
  col = colorRampPalette(c("darkblue", "gray90", "darkred"))(200),
  tl.col = "black",
  tl.cex = 0.8,
  number.cex = 0.7
)
```

# 8. Incorporación de rezagos temporales

```{r rezagos-temporales}
panel_semana <- panel_semana %>%
  arrange(id_cuadrante, semana) %>%
  group_by(id_cuadrante) %>%
  mutate(
    lluvia_lag1 = lag(precip_total_semana, 1),
    viento_lag1 = lag(viento_max_semana, 1),
    eventos_lag1 = lag(SAIFI, 1)
  ) %>%
  ungroup()
```

## Exportación

Se exporta el panel con rezagos, insumo del siguiente documento
(`Etapa4_02_rezagos_SAIDI.Rmd`).

```{r exportar-panel-rezagos}
saveRDS(panel_semana, file.path(UBICACION_DATA, "panel_semana_con_rezagos.rds"))
cat(sprintf("panel_semana_con_rezagos exportado: %d filas x %d columnas\n",
            nrow(panel_semana), ncol(panel_semana)))
```
