---
title: "Etapa 2 — Cargue y agregación de eventos de falla a cuadrante-semana"
subtitle: "Análisis exploratorio de eventos de falla"
author: "Edwin Silva Salas"
date: "`r Sys.Date()`"
output:
  html_document:
    toc: true
    toc_float: true
    toc_depth: 3
---

```{r setup, include=FALSE}
knitr::opts_chunk$set(echo = TRUE, warning = FALSE, message = FALSE)
```

# 1. Objetivo del análisis

El objetivo de esta sección es caracterizar la dinámica temporal y
operativa de los eventos de falla en la red eléctrica, con énfasis en:

- Identificar patrones temporales (tendencias, estacionalidad)
- Analizar la duración de las fallas
- Detectar eventos extremos (fallas críticas)
- Evaluar concentración por elemento
- Generar insumos para la modelación predictiva

Unidad de análisis inicial: **elemento eléctrico × semana** (antes de
agregar a cuadrante × semana, en la Sección 8).

# 2. Preparación de datos

```{r paquetes}
library(dplyr)
library(ggplot2)
library(lubridate)
library(readr)
library(tidyr)
library(readxl)
```

## Entorno (.env)

```{r entorno}
buscar_env <- function() {
  candidatos <- c(".env", file.path("..", ".env"), file.path("..", "..", ".env"),
                  file.path("..", "..", "..", ".env"), file.path("..", "..", "..", "..", ".env"))
  existentes <- candidatos[file.exists(candidatos)]
  if (length(existentes) == 0) return(NA_character_)
  existentes[1]
}
ruta_env <- buscar_env()
if (!is.na(ruta_env)) {
  readRenviron(ruta_env)
} else {
  warning("No se encontró un archivo .env. Copia .env.example como .env y ajusta UBICACION_DATA.")
}

UBICACION_DATA <- Sys.getenv("UBICACION_DATA")
if (UBICACION_DATA == "") {
  stop("UBICACION_DATA no esta definida. Verifica el archivo .env.")
}
cat(sprintf("UBICACION_DATA: %s\n", UBICACION_DATA))
```

## 2.1 Cargar y limpiar datos

```{r cargar-eventos}
tabla_eventos <- read_csv(file.path(UBICACION_DATA, "tabla_eventos_ajustado.csv"))

tabla_eventos <- tabla_eventos %>%
  mutate(
    FECHA_DESCONEXION = dmy_hm(FECHA_DESCONEXION),
    FECHA_CONEXION = dmy_hm(FECHA_CONEXION)
  )

ELEMENTO_FALLA_CUADRANTE_800 <- read_excel(
  file.path(UBICACION_DATA, "Distribución de Cuadrantes", "ELEMENTO_FALLA_CUADRANTE_800.xls")
)
head(ELEMENTO_FALLA_CUADRANTE_800)

# Contiene id de cuadrante y lat/long de los centroides
CUADRANTE_CORD_800 <- read_excel(
  file.path(UBICACION_DATA, "Distribución de Cuadrantes", "CUADRANTE_CORD_800.xls")
)
```

## 2.2 Construcción de variables temporales

```{r variables-temporales}
tabla_eventos <- tabla_eventos %>%
  mutate(
    anio = year(FECHA_DESCONEXION),
    mes = floor_date(FECHA_DESCONEXION, "month"),
    semana = floor_date(FECHA_DESCONEXION, "week", week_start = 1),
    dia = floor_date(FECHA_DESCONEXION, "day")
  )
```

## 2.3 Duración de eventos

```{r duracion-eventos}
tabla_eventos <- tabla_eventos %>%
  mutate(
    duracion_horas = as.numeric(
      difftime(FECHA_CONEXION, FECHA_DESCONEXION, units = "hours")
    )
  )
```

# 3. Construcción de eventos semanales (por elemento)

```{r eventos-semana-elemento}
eventos_semana <- tabla_eventos %>%
  group_by(ELEMENTO_FALLADO, semana) %>%
  summarise(
    n_eventos = n(),
    duracion_total = sum(duracion_horas, na.rm = TRUE),
    duracion_promedio = mean(duracion_horas, na.rm = TRUE),
    .groups = "drop"
  )
```

# 4. Dinámica temporal de fallas

## 4.1 Agregación temporal global

```{r agregacion-temporal-global}
eventos_tiempo <- eventos_semana %>%
  group_by(semana) %>%
  summarise(
    total_eventos = sum(n_eventos, na.rm = TRUE),
    duracion_total = sum(duracion_total, na.rm = TRUE),
    duracion_promedio = mean(duracion_promedio, na.rm = TRUE),
    .groups = "drop"
  )
```

## 4.2 Visualización: número de eventos en el tiempo

```{r plot-eventos-tiempo, fig.width=9, fig.height=5}
ggplot(eventos_tiempo, aes(x = semana, y = total_eventos)) +
  geom_line(color = "#1f78b4", linewidth = 1) +
  theme_minimal() +
  labs(
    title = "Evolución temporal del número de fallas",
    x = "Semana",
    y = "Número de eventos"
  )
```

## 4.3 Duración de los eventos en horas a través del tiempo

```{r plot-duracion-tiempo, fig.width=9, fig.height=5}
ggplot(eventos_tiempo, aes(x = semana, y = duracion_total)) +
  geom_line(color = "#e31a1c", linewidth = 1) +
  theme_minimal() +
  labs(
    title = "Evolución de duración total de fallas",
    x = "Semana",
    y = "Horas"
  )
```

# 5. Eventos extremos

## 5.1 Definición de extremos

```{r definir-extremos}
eventos_tiempo <- eventos_tiempo %>%
  mutate(
    evento_extremo = as.integer(
      total_eventos > quantile(total_eventos, 0.9, na.rm = TRUE)
    ),

    duracion_extrema = as.integer(
      duracion_total > quantile(duracion_total, 0.9, na.rm = TRUE)
    )
  )
```

## 5.2 Visualización con extremos

```{r plot-extremos, fig.width=9, fig.height=5}
ggplot(eventos_tiempo, aes(x = semana, y = total_eventos)) +
  geom_line(color = "grey30") +
  geom_point(
    data = eventos_tiempo %>% filter(evento_extremo == 1),
    color = "#e31a1c",
    size = 2
  ) +
  theme_minimal() +
  labs(title = "Eventos extremos de fallas")
```

# 6. Heterogeneidad por elemento

## 6.1 Top elementos críticos

```{r top-elementos}
eventos_elemento <- eventos_semana %>%
  group_by(ELEMENTO_FALLADO) %>%
  summarise(
    total_eventos = sum(n_eventos, na.rm = TRUE),
    duracion_total = sum(duracion_total, na.rm = TRUE),
    .groups = "drop"
  ) %>%
  arrange(desc(total_eventos))
```

## 6.2 Visualización top 20

```{r plot-top20, fig.width=8, fig.height=6}
eventos_elemento %>%
  slice_max(total_eventos, n = 20) %>%
  ggplot(aes(x = reorder(ELEMENTO_FALLADO, total_eventos), y = total_eventos)) +
  geom_col(fill = "#1f78b4") +
  coord_flip() +
  theme_minimal() +
  labs(
    title = "Elementos con mayor número de fallas",
    x = "Elemento",
    y = "Número de eventos"
  )
```

# 7. Distribución de duración

```{r plot-distribucion-duracion, fig.width=8, fig.height=5}
ggplot(tabla_eventos, aes(x = duracion_horas)) +
  geom_histogram(bins = 50, fill = "#33a02c") +
  theme_minimal() +
  labs(
    title = "Distribución de duración de fallas",
    x = "Horas",
    y = "Frecuencia"
  )
```

# 8. Preparación para integración con clima (agregación a cuadrante-semana)

```{r preparar-panel}
eventos_panel <- eventos_semana %>%
  mutate(
    falla = as.integer(n_eventos > 0)
  )
```

## 8.1 Construir puente elemento–cuadrante

```{r puente-elemento-cuadrante}
# Puente único: cada elemento con su cuadrante
elemento_cuadrante <- ELEMENTO_FALLA_CUADRANTE_800 %>%
  select(ELEMENTO, CUADRANTE_1) %>%
  distinct() %>%
  rename(
    ELEMENTO_FALLADO = ELEMENTO,
    id_cuadrante = CUADRANTE_1
  )
```

## 8.2 Integrar cuadrante a eventos

```{r integrar-cuadrante}
eventos_semana_cuadrante <- eventos_semana %>%
  left_join(elemento_cuadrante, by = "ELEMENTO_FALLADO")

# Validación clave: si esto no es cercano a 0, hay problemas de matching
sum(is.na(eventos_semana_cuadrante$id_cuadrante))
```

## 8.3 Agregar a nivel cuadrante–semana (clave del modelo)

```{r agregar-cuadrante-semana}
eventos_cuadrante_semana <- eventos_semana_cuadrante %>%
  group_by(id_cuadrante, semana) %>%
  summarise(
    n_eventos = sum(n_eventos, na.rm = TRUE),
    duracion_total = sum(duracion_total, na.rm = TRUE),
    duracion_promedio = mean(duracion_promedio, na.rm = TRUE),
    .groups = "drop"
  )

# Este es el equivalente de clima_semana pero para fallas.
```

## 8.4 Incorporar coordenadas (centroide del cuadrante)

```{r incorporar-coordenadas-eventos}
eventos_spatial <- eventos_cuadrante_semana %>%
  left_join(
    CUADRANTE_CORD_800 %>%
      rename(
        id_cuadrante = OBJECTID,
        longitud = POINT_X,
        latitud = POINT_Y
      ),
    by = "id_cuadrante"
  ) %>%
  filter(!is.na(latitud))
```

## Exportación

Se exporta el resultado (`eventos_spatial`) al `.rds` que consume el
documento de integración (`Etapa2_12_union_panel_semana.Rmd`).

```{r exportar-eventos}
saveRDS(eventos_spatial, file.path(UBICACION_DATA, "eventos_semana_spatial.rds"))
cat(sprintf("eventos_semana_spatial exportado: %d filas x %d columnas\n",
            nrow(eventos_spatial), ncol(eventos_spatial)))
```

## Diagnóstico: ¿qué cuadrantes no están matcheando?

```{r diagnostico-matching}
ids_eventos <- eventos_cuadrante_semana %>%
  distinct(id_cuadrante)

ids_malla <- CUADRANTE_CORD_800 %>%
  distinct(OBJECTID) %>%
  rename(id_cuadrante = OBJECTID)

ids_no_match <- ids_eventos %>%
  anti_join(ids_malla, by = "id_cuadrante")

ids_no_match
nrow(ids_no_match)

n_total <- nrow(eventos_cuadrante_semana)
n_validos <- nrow(eventos_spatial)

n_perdidos <- n_total - n_validos
n_perdidos / n_total
```

# 9. EDA espacial de eventos

## 9.1 Promedios espaciales

```{r eda-eventos-promedios}
eventos_mapa <- eventos_spatial %>%
  group_by(id_cuadrante, latitud, longitud) %>%
  summarise(
    eventos_promedio = mean(n_eventos, na.rm = TRUE),
    duracion_media = mean(duracion_total, na.rm = TRUE),
    .groups = "drop"
  )
```

## 9.2 Mapa de frecuencia de fallas

```{r mapa-frecuencia, fig.width=8, fig.height=6}
ggplot(eventos_mapa, aes(longitud, latitud)) +
  geom_point(aes(color = eventos_promedio), size = 2) +
  scale_color_viridis_c() +
  theme_minimal() +
  labs(title = "Frecuencia promedio de fallas por cuadrante")
```

## 9.3 Mapa de duración

```{r mapa-duracion, fig.width=8, fig.height=6}
ggplot(eventos_mapa, aes(longitud, latitud)) +
  geom_point(aes(color = duracion_media), size = 2) +
  scale_color_viridis_c() +
  theme_minimal() +
  labs(title = "Duración promedio de fallas por cuadrante")
```

# 10. Dinámica temporal (cuadrantes)

```{r dinamica-cuadrantes, fig.width=9, fig.height=5}
eventos_tiempo <- eventos_cuadrante_semana %>%
  group_by(semana) %>%
  summarise(
    total_eventos = sum(n_eventos, na.rm = TRUE),
    duracion_total = sum(duracion_total, na.rm = TRUE),
    .groups = "drop"
  )
ggplot(eventos_tiempo, aes(semana, total_eventos)) +
  geom_line(color = "#1f78b4", linewidth = 1) +
  theme_minimal() +
  labs(title = "Evolución temporal de fallas (nivel sistema)")
```

# 11. Eventos extremos espaciales

```{r extremos-espaciales}
eventos_spatial <- eventos_spatial %>%
  mutate(
    evento_extremo = as.integer(
      n_eventos > quantile(n_eventos, 0.9, na.rm = TRUE)
    )
  )
```

## 11.1 Frecuencia de eventos extremos por cuadrante

```{r plot-extremos-espaciales, fig.width=8, fig.height=6}
eventos_extremos <- eventos_spatial %>%
  group_by(id_cuadrante, latitud, longitud) %>%
  summarise(
    freq_extremos = mean(evento_extremo, na.rm = TRUE),
    .groups = "drop"
  )
ggplot(eventos_extremos, aes(longitud, latitud)) +
  geom_point(aes(color = freq_extremos), size = 3) +
  scale_color_viridis_c() +
  theme_minimal() +
  labs(title = "Frecuencia de eventos extremos de falla")
```
