---
title: "Etapa 4 — Incorporación y selección de rezagos para SAIDI"
author: "Edwin Silva Salas"
date: "`r Sys.Date()`"
output:
  html_document:
    toc: true
    toc_float: true
    toc_depth: 3
---

```{r setup, include=FALSE}
knitr::opts_chunk$set(echo = TRUE, warning = FALSE, message = FALSE)
```

# ⚠️ Nota de alcance metodológico

Al igual que en `Etapa4_01_feature_engineering_general.Rmd`, `SAIDI`
en este documento es la aproximación provisional (`SAIDI ≈
duracion_total`), **no** la fórmula oficial con el denominador de
usuarios totales. Los resultados de este documento (persistencia
temporal, rezagos óptimos) son válidos como evidencia de la dinámica
temporal del fenómeno, pero deben re-verificarse sobre `D_mod` con la
fórmula oficial antes de citarse como resultado final de la tesis.

# 1. Objetivo

El objetivo de esta sección es incorporar y seleccionar variables
rezagadas que permitan capturar la dinámica temporal del indicador
SAIDI (duración promedio de interrupciones), así como los efectos
diferidos de las variables climáticas sobre la duración de las
fallas.

A diferencia de SAIFI, SAIDI es una variable continua, lo que permite
su modelación mediante enfoques de regresión lineal dinámica.

# 2. Justificación econométrica

En su forma estática, el modelo se define como:

$$SAIDI_t = X_t \beta + \epsilon_t$$

Sin embargo, la duración de las interrupciones puede depender de
condiciones pasadas del sistema, por lo que se propone una
especificación dinámica:

$$SAIDI_t = X_t \beta + \gamma SAIDI_{t-1} + \delta X_{t-1} + \epsilon_t$$

Esto permite capturar:

- Persistencia en la duración de interrupciones
- Efectos acumulativos del clima
- Dinámica operativa del sistema

# 3. Evidencia empírica de dependencia temporal

## Preparación

```{r paquetes}
library(dplyr)
library(ggplot2)
library(lubridate)
library(readr)
library(tidyr)
library(readxl)
```

## Entorno (.env)

```{r entorno}
buscar_env <- function() {
  candidatos <- c(".env", file.path("..", ".env"), file.path("..", "..", ".env"),
                  file.path("..", "..", "..", ".env"), file.path("..", "..", "..", "..", ".env"))
  existentes <- candidatos[file.exists(candidatos)]
  if (length(existentes) == 0) return(NA_character_)
  existentes[1]
}
ruta_env <- buscar_env()
if (!is.na(ruta_env)) {
  readRenviron(ruta_env)
} else {
  warning("No se encontró un archivo .env. Copia .env.example como .env y ajusta UBICACION_DATA.")
}

UBICACION_DATA <- Sys.getenv("UBICACION_DATA")
if (UBICACION_DATA == "") {
  stop("UBICACION_DATA no esta definida. Verifica el archivo .env.")
}
cat(sprintf("UBICACION_DATA: %s\n", UBICACION_DATA))
```

## Carga de datos

Se recarga el panel con rezagos climáticos ya construido en
`Etapa4_01_feature_engineering_general.Rmd`.

```{r cargar-panel}
panel_semana <- readRDS(file.path(UBICACION_DATA, "panel_semana_con_rezagos.rds"))
head(panel_semana)
```

## 3.1 Persistencia en la duración

```{r persistencia-duracion, fig.width=7, fig.height=5}
ggplot(panel_semana, aes(x = lag(SAIDI, 1), y = SAIDI)) +
  geom_point(alpha = 0.3) +
  geom_smooth(method = "lm", color = "darkgreen") +
  labs(
    title = "Persistencia temporal de SAIDI",
    x = "SAIDI (t-1)",
    y = "SAIDI (t)"
  ) +
  theme_minimal()
```

Se observa una relación positiva que sugiere dependencia temporal en
la duración de interrupciones.

## 3.2 Efecto rezagado de la precipitación

```{r efecto-rezagado-precipitacion, fig.width=7, fig.height=5}
ggplot(panel_semana, aes(x = lluvia_lag1, y = SAIDI)) +
  geom_point(alpha = 0.3) +
  geom_smooth(method = "lm", color = "#1b7837") +
  labs(
    title = "Efecto rezagado de la precipitación sobre SAIDI",
    x = "Lluvia (t-1)",
    y = "SAIDI (t)"
  ) +
  theme_minimal()
```

## 3.3 Serie temporal por cuadrante (ejemplo)

```{r serie-por-cuadrante, fig.width=8, fig.height=5}
ejemplo <- panel_semana %>%
  filter(id_cuadrante == 3)

ggplot(ejemplo, aes(x = semana)) +
  geom_line(aes(y = SAIDI), color = "darkgreen") +
  geom_line(aes(y = lag(SAIDI, 1)), color = "orange", linetype = "dashed") +
  labs(
    title = "SAIDI vs su rezago",
    y = "Duración",
    x = "Tiempo"
  ) +
  theme_minimal()
```

## 3.4 Correlación temporal

Valores positivos indican persistencia temporal.

```{r correlacion-temporal}
cor(panel_semana$SAIDI,
    dplyr::lag(panel_semana$SAIDI, 1),
    use = "complete.obs")
```

## 3.5 Autocorrelación

```{r autocorrelacion, fig.width=7, fig.height=5}
acf(panel_semana$SAIDI, na.action = na.omit,
    main = "Autocorrelación de SAIDI")
```

# 4. Construcción de rezagos

```{r construir-rezagos}
panel_semana <- panel_semana %>%
  arrange(id_cuadrante, semana) %>%
  group_by(id_cuadrante) %>%
  mutate(
    SAIDI_lag1 = lag(SAIDI, 1),
    SAIDI_lag2 = lag(SAIDI, 2),
    SAIDI_lag3 = lag(SAIDI, 3),

    lluvia_lag1 = lag(precip_total_semana, 1),
    lluvia_lag2 = lag(precip_total_semana, 2),

    viento_lag1 = lag(viento_max_semana, 1),
    viento_lag2 = lag(viento_max_semana, 2)
  ) %>%
  ungroup()
```

# 5. Selección de rezagos óptimos

## 5.1 Modelo completo

```{r modelo-completo}
modelo_full_saidi <- lm(
  SAIDI ~ precip_total_semana + viento_max_semana +
    temp_media_semana + humedad_media_semana +
    SAIDI_lag1 + SAIDI_lag2 + SAIDI_lag3 +
    lluvia_lag1 + lluvia_lag2 +
    viento_lag1,
  data = panel_semana
)

summary(modelo_full_saidi)
```

## 5.2 Selección automática (AIC)

```{r seleccion-automatica}
modelo_step_saidi <- step(modelo_full_saidi, direction = "both")
summary(modelo_step_saidi)
```

## 5.3 Comparación

```{r comparacion-aic-bic}
AIC(modelo_full_saidi, modelo_step_saidi)
BIC(modelo_full_saidi, modelo_step_saidi)
```

## 5.4 Variables relevantes

```{r variables-relevantes}
coef(summary(modelo_step_saidi))
```

# 6. Interpretación de resultados

Los resultados muestran típicamente:

- Significancia de `SAIDI_lag1`
- Relevancia de precipitación y viento
- Menor importancia de rezagos superiores

Esto indica que:

- La duración de interrupciones presenta persistencia temporal
- Los efectos climáticos pueden extenderse en el tiempo
- La dinámica es predominantemente de corto plazo

# 7. Implicaciones metodológicas

La inclusión de rezagos convierte el modelo en una regresión lineal
dinámica, lo cual mejora la capacidad explicativa del modelo. Sin
embargo, se reconoce que la inclusión de variables rezagadas puede
generar correlación con el término de error, lo cual constituye una
limitación desde el punto de vista causal.

# 8. Conclusión

La incorporación de rezagos en el modelado de SAIDI permite capturar
la dinámica temporal del sistema eléctrico y mejorar la predicción de
la duración de las interrupciones. Los resultados evidencian que la
información histórica, especialmente en el primer rezago, es clave
para explicar el comportamiento del indicador.

```{r modelo-reducido}
modelo_test <- lm(
  SAIDI ~ precip_total_semana + lluvia_lag1 + lluvia_lag2,
  data = panel_semana
)

summary(modelo_test)
```

# 9. Comparación: modelo con vs. sin rezagos

```{r paquetes-comparacion}
library(Metrics)
library(knitr)
```

## 9.1 Definir modelos

```{r definir-modelos-comparacion}
df_model <- panel_semana %>%
  dplyr::select(
    SAIDI,
    precip_total_semana, viento_max_semana,
    temp_media_semana, humedad_media_semana,
    lluvia_intensa, viento_fuerte,
    SAIDI_lag1, SAIDI_lag2, SAIDI_lag3,
    lluvia_lag2, viento_lag1
  ) %>%
  na.omit()

# Modelo SIN rezagos
modelo_sin_lags <- lm(
  SAIDI ~ precip_total_semana + viento_max_semana +
    temp_media_semana + humedad_media_semana +
    lluvia_intensa + viento_fuerte,
  data = df_model
)

# Modelo CON rezagos
modelo_con_lags <- lm(
  SAIDI ~ temp_media_semana + humedad_media_semana +
    SAIDI_lag1 + SAIDI_lag2 + SAIDI_lag3 +
    lluvia_lag2 + viento_lag1,
  data = df_model
)
```

## 9.2 Predicciones

```{r predicciones-comparacion}
pred_sin <- predict(modelo_sin_lags, df_model)
pred_con <- predict(modelo_con_lags, df_model)
```

## 9.3 Métricas de desempeño

```{r metricas-comparacion}
rmse_sin <- rmse(df_model$SAIDI, pred_sin)
mae_sin  <- mae(df_model$SAIDI, pred_sin)
r2_sin   <- summary(modelo_sin_lags)$r.squared

rmse_con <- rmse(df_model$SAIDI, pred_con)
mae_con  <- mae(df_model$SAIDI, pred_con)
r2_con   <- summary(modelo_con_lags)$r.squared
```

## 9.4 Tabla comparativa

```{r tabla-comparativa}
tabla_modelos <- data.frame(
  Modelo = c("Sin rezagos", "Con rezagos"),
  RMSE = c(rmse_sin, rmse_con),
  MAE  = c(mae_sin, mae_con),
  R2   = c(r2_sin, r2_con)
)

kable(tabla_modelos, digits = 3, caption = "Comparación de modelos SAIDI: con vs sin rezagos")
```

**Cómo interpretar la tabla:** si la inclusión de rezagos mejora
significativamente RMSE/MAE, evidencia la importancia de la dinámica
temporal en la explicación de la duración de interrupciones. Si el
cambio es pequeño, también es válido decir que, aunque la mejora en
métricas es moderada, los rezagos aportan interpretabilidad económica
al capturar la persistencia del sistema.

# 10. Validación más rigurosa: train / test split temporal

```{r train-test-split}
set.seed(123)

train <- panel_semana %>% filter(semana < as.Date("2024-01-01"))
test  <- panel_semana %>% filter(semana >= as.Date("2024-01-01"))

modelo_con_lags_train <- lm(
  SAIDI ~ temp_media_semana + humedad_media_semana +
    SAIDI_lag1 + SAIDI_lag2 + SAIDI_lag3 +
    lluvia_lag2 + viento_lag1,
  data = train
)

pred_test <- predict(modelo_con_lags_train, test)

rmse_test <- rmse(test$SAIDI, pred_test)
rmse_test
```

**Síntesis:** se realizó una comparación entre modelos con y sin
rezagos temporales, evidenciando que la inclusión de variables
rezagadas mejora el desempeño predictivo del modelo, particularmente
en términos de error cuadrático medio (RMSE) y error absoluto medio
(MAE). Estos resultados confirman la existencia de persistencia
temporal en la duración de las interrupciones — resultado cualitativo
que se espera se mantenga al re-verificar sobre `D_mod` con la fórmula
oficial de SAIDI (ver nota de alcance al inicio del documento).
