---
title: "Etapa 2 — Corrección del bloque climático (agregación en dos etapas)"
author: "Edwin Silva Salas"
date: "`r Sys.Date()`"
output:
  html_document:
    toc: true
    toc_float: true
    toc_depth: 3
---

```{r setup, include=FALSE}
knitr::opts_chunk$set(echo = TRUE, warning = FALSE, message = FALSE)
```

# Por qué existe este documento

Se detectó un sesgo en la construcción original del bloque climático:
la precipitación (y el resto de variables meteorológicas) se agregaba
sumando directamente sobre las filas **activo × día** del panel
consolidado. Como todos los activos de un mismo cuadrante comparten el
mismo valor meteorológico diario (por el cruce de la Etapa 2 con NASA
POWER por `FECHA_DIA`), esa serie diaria queda **replicada** tantas
veces como activos tenga el cuadrante — sumarla directamente multiplica
el acumulado de lluvia por el número de activos, un sesgo que además
varía entre cuadrantes y contamina cualquier comparación territorial
posterior.

Este documento fusiona los dos scripts que resolvieron el problema:

1. **Recalcular el clima correctamente**, en dos etapas (activo-día →
   cuadrante-día → cuadrante-semana), en vez de agregar directamente
   desde el panel activo-día.
2. **Sustituir retroactivamente** el bloque climático ya inflado en
   las tablas agregadas existentes (`data_agrupada.csv`,
   `data_agrupada_mod.csv`, `data_agrupada_por_cuadrante_semana.csv`),
   conservando un respaldo del original antes de sobrescribir.

Este es el procedimiento que ya se documenta como oficial en el
capítulo de metodología (Sección "Agrupación de data consolidada por
semana y cuadrante", bloque climático en dos etapas).

# 1. Preparación

```{r paquetes}
library(dplyr)
library(readr)
```

## Entorno (.env)

```{r entorno}
buscar_env <- function() {
  candidatos <- c(".env", file.path("..", ".env"), file.path("..", "..", ".env"),
                  file.path("..", "..", "..", ".env"), file.path("..", "..", "..", "..", ".env"))
  existentes <- candidatos[file.exists(candidatos)]
  if (length(existentes) == 0) return(NA_character_)
  existentes[1]
}
ruta_env <- buscar_env()
if (!is.na(ruta_env)) {
  readRenviron(ruta_env)
} else {
  warning("No se encontró un archivo .env. Copia .env.example como .env y ajusta UBICACION_DATA.")
}

UBICACION_DATA <- Sys.getenv("UBICACION_DATA")
if (UBICACION_DATA == "") {
  stop("UBICACION_DATA no esta definida. Verifica el archivo .env.")
}
cat(sprintf("UBICACION_DATA: %s\n", UBICACION_DATA))
```

---

# Parte A — Recalcular el clima en dos etapas (activo-día → cuadrante-día → cuadrante-semana)

Este bloque corresponde al script original
`fix_clima_cuadrante_semana.py`, traducido a R y usando `UBICACION_DATA`
en vez de rutas fijas de un usuario específico.

## Insumos

```{r rutas-insumos}
ruta_consolidada <- file.path(UBICACION_DATA, "data_consolidada.csv")
ruta_mapeo <- file.path(UBICACION_DATA, "Distribución de Cuadrantes", "ELEMENTO_FALLA_CUADRANTE_800.xls")

ruta_salida_dia <- file.path(UBICACION_DATA, "clima_cuadrante_dia.csv")
ruta_salida_semana <- file.path(UBICACION_DATA, "clima_cuadrante_semana.csv")
```

## Columnas climáticas y regla de agregación por variable

No todas las variables climáticas se agregan igual — el promedio
aplica a temperatura media/humedad/viento, el máximo a temperatura
máxima y ráfaga de viento, el mínimo a temperatura mínima, y la suma
solo a precipitación (variable acumulativa).

```{r columnas-clima}
MEAN_COLS <- c("temperatura_media_c", "humedad_relativa_pct", "velocidad_viento_ms",
              "precipitacion_total_mm")
MAX_COLS  <- c("temperatura_maxima_c", "velocidad_viento_ms")
MIN_COLS  <- c("temperatura_minima_c")
CLIMA_COLS <- sort(unique(c(MEAN_COLS, MAX_COLS, MIN_COLS)))
USE_COLS <- c("ELEMENTO", "FECHA_DIA", CLIMA_COLS)
```

## Mapeo elemento → cuadrante

```{r mapeo-elemento-cuadrante}
mapeo <- readxl::read_excel(ruta_mapeo)
col_cuad <- names(mapeo)[grepl("^CUADRANTE_1", toupper(names(mapeo)))][1]
mapeo <- mapeo %>%
  select(ELEMENTO, all_of(col_cuad)) %>%
  distinct(ELEMENTO, .keep_all = TRUE)
names(mapeo) <- c("ELEMENTO", "id_cuadrante")

cat(sprintf("Mapeo de elementos: %d\n", nrow(mapeo)))
```

## Etapa 1 — Colapsar activo-día a cuadrante-día (por chunks, panel grande)

El panel consolidado (activo × día) es demasiado grande para cargarlo
completo en memoria — se procesa por bloques de 3 millones de filas,
igual que en el script original.

```{r colapsar-cuadrante-dia}
library(readr)

partes <- list()
filas_acumuladas <- 0
i <- 0

callback_chunk <- function(chunk, pos) {
  chunk <- chunk %>% inner_join(mapeo, by = "ELEMENTO")

  agg <- chunk %>%
    group_by(id_cuadrante, FECHA_DIA) %>%
    summarise(
      across(all_of(MEAN_COLS), list(sum = ~sum(.x, na.rm = TRUE), n = ~sum(!is.na(.x))),
             .names = "{.col}__{.fn}"),
      across(all_of(MAX_COLS), ~max(.x, na.rm = TRUE), .names = "{.col}__max"),
      across(all_of(MIN_COLS), ~min(.x, na.rm = TRUE), .names = "{.col}__min"),
      .groups = "drop"
    )

  partes[[length(partes) + 1]] <<- agg
  filas_acumuladas <<- filas_acumuladas + nrow(chunk)
  i <<- i + 1
  cat(sprintf("chunk %d: acumuladas %s filas\n", i, format(filas_acumuladas, big.mark = ",")))
}

read_csv_chunked(
  ruta_consolidada,
  callback = SideEffectChunkCallback$new(callback_chunk),
  chunk_size = 3000000,
  col_select = all_of(USE_COLS),
  show_col_types = FALSE
)

parcial <- bind_rows(partes)
```

## Consolidar los bloques (segunda pasada de agregación)

```{r consolidar-bloques}
dia <- parcial %>%
  group_by(id_cuadrante, FECHA_DIA) %>%
  summarise(
    across(ends_with("__sum"), ~sum(.x, na.rm = TRUE)),
    across(ends_with("__n"), ~sum(.x, na.rm = TRUE)),
    across(ends_with("__max"), ~max(.x, na.rm = TRUE)),
    across(ends_with("__min"), ~min(.x, na.rm = TRUE)),
    .groups = "drop"
  )

for (c in MEAN_COLS) {
  suma_col <- paste0(c, "__sum")
  n_col <- paste0(c, "__n")
  dia[[c]] <- dia[[suma_col]] / pmax(dia[[n_col]], NA_real_)
}

dia$temperatura_maxima_c <- dia$temperatura_maxima_c__max
dia$velocidad_viento_ms_max <- dia$velocidad_viento_ms__max
dia$temperatura_minima_c <- dia$temperatura_minima_c__min
dia$n_activos_dia <- dia$precipitacion_total_mm__n

dia <- dia %>%
  select(id_cuadrante, FECHA_DIA, n_activos_dia,
         temperatura_media_c, temperatura_maxima_c, temperatura_minima_c,
         humedad_relativa_pct, velocidad_viento_ms, velocidad_viento_ms_max,
         precipitacion_total_mm) %>%
  mutate(FECHA_DIA = as.Date(FECHA_DIA))

write_csv(dia, ruta_salida_dia)
cat(sprintf("clima cuadrante-dia: %d filas x %d columnas -> %s\n",
            nrow(dia), ncol(dia), ruta_salida_dia))
```

## Etapa 2 — De cuadrante-día a cuadrante-semana

```{r cuadrante-dia-a-semana}
dia <- dia %>%
  mutate(semana = FECHA_DIA - lubridate::wday(FECHA_DIA, week_start = 1) + 1)

semana <- dia %>%
  group_by(id_cuadrante, semana) %>%
  summarise(
    dias_semana = n_distinct(FECHA_DIA),
    n_activos_medio = mean(n_activos_dia, na.rm = TRUE),
    temp_media_semana = mean(temperatura_media_c, na.rm = TRUE),
    temp_max_semana = max(temperatura_maxima_c, na.rm = TRUE),
    temp_min_semana = min(temperatura_minima_c, na.rm = TRUE),
    humedad_media_semana = mean(humedad_relativa_pct, na.rm = TRUE),
    viento_medio_semana = mean(velocidad_viento_ms, na.rm = TRUE),
    viento_max_semana = max(velocidad_viento_ms_max, na.rm = TRUE),
    precip_total_semana = sum(precipitacion_total_mm, na.rm = TRUE),
    .groups = "drop"
  )

write_csv(semana, ruta_salida_semana)
cat(sprintf("clima cuadrante-semana: %d filas x %d columnas -> %s\n",
            nrow(semana), ncol(semana), ruta_salida_semana))

summary(semana$precip_total_semana)
```

---

# Parte B — Sustitución retroactiva en las tablas agregadas existentes

Este bloque corresponde al script original `aplicar_correccion_clima.py`.
**Se conserva como evidencia histórica de la corrección** — solo es
necesario correrlo si ya existen versiones de `data_agrupada.csv`,
`data_agrupada_mod.csv` o `data_agrupada_por_cuadrante_semana.csv`
generadas **antes** de que la Parte A (arriba) quedara integrada
directamente en el script de construcción del panel
(`5_union_tabla_panel_semana.R` / `Etapa2_12_union_panel_semana.Rmd`).
Si el panel se construye desde cero con la Parte A ya corregida, este
bloque **no debería ser necesario**.

```{r sustitucion-retroactiva, eval=FALSE}
# ------------------------------------------------------------------
# Se deja con eval=FALSE por defecto: es un parche retroactivo sobre
# archivos que pueden ya no existir en su version "inflada" si el
# pipeline se corre desde cero con la Parte A. Activar manualmente
# (eval=TRUE) solo si se necesita reparar tablas generadas antes de
# la correccion.
# ------------------------------------------------------------------

objetivos <- c("data_agrupada.csv", "data_agrupada_mod.csv",
               "data_agrupada_por_cuadrante_semana.csv")

clima_cols <- c("temp_media_semana", "temp_max_semana", "temp_min_semana",
                "humedad_media_semana", "viento_medio_semana", "viento_max_semana",
                "precip_total_semana")

clima <- read_csv(ruta_salida_semana, show_col_types = FALSE) %>%
  select(id_cuadrante, semana, all_of(clima_cols))

for (nombre in objetivos) {
  ruta <- file.path(UBICACION_DATA, nombre)

  if (!file.exists(ruta)) {
    cat(sprintf("omitido (no existe): %s\n", nombre))
    next
  }

  # Respaldo del archivo original (con el bloque climatico inflado),
  # solo si aun no existe un respaldo previo
  respaldo <- sub("\\.csv$", "_precip_inflada.csv", ruta)
  if (!file.exists(respaldo)) {
    file.copy(ruta, respaldo)
  }

  df <- read_csv(ruta, show_col_types = FALSE)
  orden <- names(df)
  antes <- median(df$precip_total_semana, na.rm = TRUE)

  df <- df %>%
    select(-any_of(clima_cols)) %>%
    left_join(clima, by = c("id_cuadrante", "semana")) %>%
    select(all_of(orden))

  faltan <- sum(is.na(df$precip_total_semana))
  write_csv(df, ruta)

  cat(sprintf("%s: %d filas x %d columnas, mediana precip %.1f -> %.2f mm, NA=%d\n",
              nombre, nrow(df), ncol(df), antes, median(df$precip_total_semana, na.rm = TRUE), faltan))
}
```

---

# Conclusión

La agregación climática correcta requiere colapsar primero la
replicación por activo (Etapa 1: activo-día → cuadrante-día) antes de
resumir a nivel semanal (Etapa 2). Omitir el primer paso deja el
acumulado de precipitación (y el resto del bloque climático)
multiplicado por el número de activos del cuadrante — un sesgo
multiplicativo que varía entre cuadrantes y distorsiona cualquier
comparación territorial. Esta es la lógica ya incorporada como
procedimiento oficial en el capítulo de metodología de la tesis.
