---
title: "Etapa 2 — Cargue y agregación de clima NASA POWER a cuadrante-semana"
subtitle: "Análisis exploratorio de variables climáticas por cuadrante"
author: "Edwin Silva Salas"
date: "`r Sys.Date()`"
output:
  html_document:
    toc: true
    toc_float: true
    toc_depth: 3
---

```{r setup, include=FALSE}
knitr::opts_chunk$set(echo = TRUE, warning = FALSE, message = FALSE)
```

# 1. Objetivo del análisis

El objetivo de esta sección es caracterizar la variabilidad temporal y
espacial de las variables climatológicas agregadas semanalmente, con
énfasis en:

- Identificar diferencias entre cuadrantes
- Detectar eventos extremos
- Evaluar correlaciones relevantes
- Generar insumos para la modelación predictiva

Unidad de muestreo: **cuadrantes por semana**.

# 2. Preparación de datos

```{r paquetes}
library(dplyr)
library(ggplot2)
library(tidyr)
library(lubridate)
library(readr)
library(readxl)
```

## Entorno (.env)

Se carga `UBICACION_DATA` desde el archivo `.env` — ninguna ruta queda
fija en el código; cada persona del equipo apunta a su propia carpeta
de datos.

```{r entorno}
buscar_env <- function() {
  candidatos <- c(".env", file.path("..", ".env"), file.path("..", "..", ".env"),
                  file.path("..", "..", "..", ".env"), file.path("..", "..", "..", "..", ".env"))
  existentes <- candidatos[file.exists(candidatos)]
  if (length(existentes) == 0) return(NA_character_)
  existentes[1]
}
ruta_env <- buscar_env()
if (!is.na(ruta_env)) {
  readRenviron(ruta_env)
} else {
  warning("No se encontró un archivo .env. Copia .env.example como .env y ajusta UBICACION_DATA.")
}

UBICACION_DATA <- Sys.getenv("UBICACION_DATA")
if (UBICACION_DATA == "") {
  stop("UBICACION_DATA no esta definida. Verifica el archivo .env.")
}
cat(sprintf("UBICACION_DATA: %s\n", UBICACION_DATA))
```

# 3. Cargar y preparar datos base

## 3.1 Coordenadas de cuadrantes

```{r coordenadas-cuadrantes}
CUADRANTE_COORD <- read_excel(
  file.path(UBICACION_DATA, "Distribución de Cuadrantes", "CUADRANTE_CORD_800.xls")
) %>%
  rename(
    id_cuadrante = OBJECTID,
    longitud = POINT_X,
    latitud = POINT_Y
  )
```

## 3.2 Clima diario (NASA POWER consolidado)

```{r clima-diario}
nasa_power_consolidado <- read_csv(
  file.path(UBICACION_DATA, "Distribución de Cuadrantes", "Output_Raw_API_NASA", "nasa_power_consolidado.csv")
)
```

## 3.3 Tabla de eventos

Se carga aquí también la tabla de eventos ajustada, para disponer de
las fechas de referencia al construir la semana calendario (mismo
criterio de agregación que en el resto del pipeline: semana inicia en
lunes).

```{r tabla-eventos}
tabla_eventos_ajustado <- read_csv(file.path(UBICACION_DATA, "tabla_eventos_ajustado.csv"))
head(tabla_eventos_ajustado)

tabla_eventos_ajustado_1 <- tabla_eventos_ajustado %>%
  mutate(
    FECHA_DESCONEXION = dmy_hm(FECHA_DESCONEXION),
    FECHA_CONEXION = dmy_hm(FECHA_CONEXION)
  )

tabla_eventos_ajustado_2 <- tabla_eventos_ajustado_1 %>%
  mutate(
    anio = year(FECHA_DESCONEXION),
    mes = floor_date(FECHA_DESCONEXION, "month"),
    semana = floor_date(FECHA_DESCONEXION, "week"),
    day = floor_date(FECHA_DESCONEXION, "day")
  )
```

# 4. Construcción de clima semanal

```{r clima-semana}
clima_semana <- nasa_power_consolidado %>%
  mutate(
    semana = floor_date(fecha_consulta, "week", week_start = 1)
  ) %>%
  group_by(id_cuadrante, semana) %>%
  summarise(
    temp_media_semana = mean(temperatura_media_c, na.rm = TRUE),
    temp_max_semana = max(temperatura_maxima_c, na.rm = TRUE),
    temp_min_semana = min(temperatura_minima_c, na.rm = TRUE),

    precip_total_semana = sum(precipitacion_total_mm, na.rm = TRUE),

    humedad_media_semana = mean(humedad_relativa_pct, na.rm = TRUE),

    viento_medio_semana = mean(velocidad_viento_ms, na.rm = TRUE),
    viento_max_semana = max(velocidad_viento_ms, na.rm = TRUE),

    .groups = "drop"
  )
```

# 5. Variables de extremos

## 5.1 Principio técnico

No todas las variables climáticas se agregan igual:

| Variable | Agregación correcta | Justificación |
|---|---|---|
| Precipitación | suma | es acumulativa |
| Temperatura media | promedio | nivel promedio de exposición |
| Temperatura máxima | máximo | eventos extremos |
| Temperatura mínima | mínimo | eventos extremos |
| Humedad | promedio | estado atmosférico |
| Viento | promedio + máximo (ideal) | nivel + ráfagas |

```{r variables-extremos}
clima_semana <- clima_semana %>%
  mutate(
    lluvia_intensa = as.integer(precip_total_semana > quantile(precip_total_semana, 0.9, na.rm = TRUE)),
    calor_extremo = as.integer(temp_max_semana > quantile(temp_max_semana, 0.9, na.rm = TRUE)),
    viento_fuerte = as.integer(viento_max_semana > quantile(viento_max_semana, 0.9, na.rm = TRUE))
  )
```

# 6. Incorporar coordenadas (panel espacial completo)

```{r incorporar-coordenadas}
clima_semana_spatial <- clima_semana %>%
  left_join(CUADRANTE_COORD, by = "id_cuadrante")
```

## Validación

```{r validacion-coordenadas}
sum(is.na(clima_semana_spatial$latitud))
```

## Exportación

Se exporta el resultado de esta etapa (`clima_semana_spatial`), que es
el insumo que consume el siguiente documento del pipeline
(`Etapa2_12_union_panel_semana.Rmd`) — ya no se guarda en una ruta fija
de usuario, sino en `UBICACION_DATA`.

```{r exportar-clima-semana}
saveRDS(clima_semana_spatial, file.path(UBICACION_DATA, "clima_semana_spatial.rds"))
cat(sprintf("clima_semana_spatial exportado: %d filas x %d columnas\n",
            nrow(clima_semana_spatial), ncol(clima_semana_spatial)))
```

# 7. EDA espacial

## 7.1 Promedios espaciales

```{r eda-espacial-promedios}
clima_mapa <- clima_semana_spatial %>%
  group_by(id_cuadrante, latitud, longitud) %>%
  summarise(
    precip_media = mean(precip_total_semana, na.rm = TRUE),
    temp_media = mean(temp_media_semana, na.rm = TRUE),
    viento_medio = mean(viento_medio_semana, na.rm = TRUE),
    .groups = "drop"
  )
```

## 7.2 Mapa precipitación

```{r mapa-precipitacion, fig.width=8, fig.height=6}
ggplot(clima_mapa, aes(longitud, latitud)) +
  geom_point(aes(color = precip_media), size = 2) +
  scale_color_viridis_c() +
  theme_minimal() +
  labs(title = "Precipitación promedio semanal")
```

## 7.3 Mapa temperatura

```{r mapa-temperatura, fig.width=8, fig.height=6}
ggplot(clima_mapa, aes(longitud, latitud)) +
  geom_point(aes(color = temp_media), size = 3) +
  scale_color_viridis_c() +
  theme_minimal() +
  labs(title = "Temperatura promedio")
```

## 7.4 Mapa viento

```{r mapa-viento, fig.width=8, fig.height=6}
ggplot(clima_mapa, aes(longitud, latitud)) +
  geom_point(aes(color = viento_medio), size = 3) +
  scale_color_viridis_c() +
  theme_minimal() +
  labs(title = "Velocidad del viento")
```

# 8. Dinámica temporal

```{r dinamica-temporal}
clima_tiempo <- clima_semana %>%
  group_by(semana) %>%
  summarise(
    temp_media = mean(temp_media_semana, na.rm = TRUE),
    temp_max = mean(temp_max_semana, na.rm = TRUE),
    temp_min = mean(temp_min_semana, na.rm = TRUE),

    precip = mean(precip_total_semana, na.rm = TRUE),

    humedad = mean(humedad_media_semana, na.rm = TRUE),

    viento_medio = mean(viento_medio_semana, na.rm = TRUE),
    viento_max = mean(viento_max_semana, na.rm = TRUE),

    .groups = "drop"
  )

# Pasar a formato largo
clima_tiempo_long <- clima_tiempo %>%
  pivot_longer(
    cols = -semana,
    names_to = "variable",
    values_to = "valor"
  ) %>%
  mutate(
    variable = recode(variable,
                      temp_media = "Temperatura media",
                      temp_max = "Temperatura máxima",
                      temp_min = "Temperatura mínima",
                      precip = "Precipitación",
                      humedad = "Humedad relativa",
                      viento_medio = "Viento medio",
                      viento_max = "Viento máximo"
    )
  )
```

## Indicadores de extremos a nivel temporal

Se agregan a nivel semanal (proporción de cuadrantes afectados cada
semana):

```{r extremos-temporales}
extremos_tiempo <- clima_semana %>%
  group_by(semana) %>%
  summarise(
    lluvia_extrema = mean(lluvia_intensa, na.rm = TRUE),
    viento_extremo = mean(viento_fuerte, na.rm = TRUE),
    .groups = "drop"
  )

# Unir con la serie temporal
clima_tiempo <- clima_tiempo %>%
  left_join(extremos_tiempo, by = "semana")
```

## Gráfico de dinámica temporal

```{r plot-dinamica-temporal, fig.width=10, fig.height=12}
ggplot(clima_tiempo_long, aes(x = semana, y = valor, color = variable)) +
  geom_line(linewidth = 1) +
  facet_wrap(~variable, scales = "free_y", ncol = 1) +
  scale_color_manual(values = c(
    "Temperatura media" = "#e31a1c",
    "Temperatura máxima" = "#fb9a99",
    "Temperatura mínima" = "#b2df8a",

    "Precipitación" = "#1f78b4",

    "Humedad relativa" = "#ff7f00",

    "Viento medio" = "#33a02c",
    "Viento máximo" = "#6a3d9a"
  )) +
  geom_vline(
    data = extremos_tiempo %>% filter(lluvia_extrema > 0.3),
    aes(xintercept = semana),
    color = "#1f78b4",
    alpha = 0.2
  ) +
  theme_minimal() +
  theme(
    legend.position = "none",
    strip.text = element_text(face = "bold"),
    plot.title = element_text(face = "bold", size = 14)
  ) +
  labs(
    title = "Dinámica temporal de variables climáticas",
    x = "Semana",
    y = NULL
  )
```
