---
title: "Integración final del panel — SAIDI/SAIFI por cuadrante-semana"
author: "Cindy Carolina Lugo Rozo"
date: "`r Sys.Date()`"
output:
  html_document:
    toc: true
    toc_float: true
    toc_depth: 2
---

```{r setup, include=FALSE}
knitr::opts_chunk$set(echo = TRUE, warning = FALSE, message = FALSE)
```

# Qué hace este documento

Este es el **único documento que produce el panel final**
(`data_final_modelo_cuadrantes_reales.rds`/`.csv`), el que consume
`modelo_saidi_saifi_cuadrantes_reales.Rmd`.

**Por qué existe:** en la arquitectura anterior, cada documento (2 a 6)
cargaba el panel combinado, le agregaba sus columnas, y volvía a
guardar el mismo archivo. Si los documentos se corrían en otro orden,
o alguno se recorría por separado, ese guardado **sobrescribía el
trabajo de los demás** — exactamente el problema que motivó este
cambio de arquitectura.

**Cómo funciona ahora:** cada documento (2 a 6) guarda **solo su
propia tabla**, con nombre propio, sin tocar ningún archivo
compartido. Este documento las **lee todas** (sin modificarlas) y las
une en un único panel final. Correr este documento las veces que
quieras nunca destruye el trabajo de los demás — siempre parte de las
tablas propias intactas.

```text
Doc 1 (infraestructura)  -> infraestructura_por_cuadrante_real.csv, .gpkg   [estatica, por cuadrante]
Doc 2 (panel base)       -> panel_base_cuadrante_semana.rds                 [dinamica, cuadrante x semana]
Doc 3 (estratificacion)  -> estratificacion_municipal_por_cuadrante.csv     [estatica, por cuadrante]
Doc 4 (desastres)        -> eventos_catastroficos_cuadrante_semana.csv     [dinamica, cuadrante x semana]
Doc 5 (sismicidad)       -> sismos_cuadrante_semana_r{25,50,100}km.csv     [dinamica, cuadrante x semana]
Doc 6 (topologia)        -> longitud_red_por_cuadrante.csv,
                             nodos_terminales_por_cuadrante.csv            [estatica, por cuadrante]
                                    |
                                    v
                    ESTE DOCUMENTO (00b_integracion_panel_final.Rmd)
                                    |
                                    v
                data_final_modelo_cuadrantes_reales.rds / .csv
                (el que lee modelo_saidi_saifi_cuadrantes_reales.Rmd)
```

## Paquetes y entorno

```{r entorno}
buscar_env <- function() {
  # Se buscan hasta 4 niveles arriba, para que funcione tanto si el
  # .Rmd esta en la raiz del proyecto como si esta varios niveles
  # abajo (ej. Scripts/Cindy/v4/), sin que cada persona tenga que
  # ajustar manualmente cuantos "../" usar.
  candidatos <- c(
    ".env",
    file.path("..", ".env"),
    file.path("..", "..", ".env"),
    file.path("..", "..", "..", ".env"),
    file.path("..", "..", "..", "..", ".env")
  )
  existentes <- candidatos[file.exists(candidatos)]
  if (length(existentes) == 0) return(NA_character_)
  existentes[1]
}

ruta_env <- buscar_env()
if (!is.na(ruta_env)) {
  readRenviron(ruta_env)
} else {
  warning("No se encontró un archivo .env. Copia .env.example como .env y ajusta UBICACION_DATA.")
}

UBICACION_DATA <- Sys.getenv("UBICACION_DATA")
if (UBICACION_DATA == "") {
  stop(
    "UBICACION_DATA no esta definida.\n",
    "Crea un archivo '.env' (copiando '.env.example') en la raiz del ",
    "proyecto, con una linea:\n",
    '  UBICACION_DATA="C:/ruta/de/tu/carpeta/de/datos"'
  )
}

cat(sprintf("UBICACION_DATA: %s\n", UBICACION_DATA))

options(repos = c(CRAN = "https://cloud.r-project.org"))
paquetes <- c("dplyr", "readr", "tidyr", "knitr", "kableExtra")
invisible(lapply(paquetes, function(p) {
  if (!requireNamespace(p, quietly = TRUE)) install.packages(p)
  library(p, character.only = TRUE)
}))

select <- dplyr::select
filter <- dplyr::filter
```

---

# Chequeo de disponibilidad de tablas fuente

Antes de cargar nada, se verifica qué tablas existen. Las que falten
se omiten de la integración con un aviso — **el panel final siempre
se genera con lo que haya disponible**, sin necesitar que los 6
documentos estén completos.

```{r chequeo-disponibilidad}
archivos_fuente <- list(
  "Doc 2 - Panel base (OBLIGATORIO)"    = "panel_base_cuadrante_semana.rds",
  "Doc 3 - Estratificación municipal"   = "estratificacion_municipal_por_cuadrante.csv",
  "Doc 4 - Desastres UNGRD"             = "eventos_catastroficos_cuadrante_semana.csv",
  "Doc 5 - Sismicidad (r50)"            = "sismos_cuadrante_semana_r50km.csv",
  "Doc 6a - Topología: longitud de red" = "longitud_red_por_cuadrante.csv",
  "Doc 6b - Topología: nodos terminales" = "nodos_terminales_por_cuadrante.csv"
)

disponibilidad <- sapply(archivos_fuente, function(archivo) {
  file.exists(file.path(UBICACION_DATA, archivo))
})

tabla_disponibilidad <- data.frame(
  fuente   = names(archivos_fuente),
  archivo  = unlist(archivos_fuente),
  disponible = ifelse(disponibilidad, "SI", "NO - se omite")
)

kable(tabla_disponibilidad, row.names = FALSE,
      caption = "Disponibilidad de tablas fuente para la integración") %>%
  kable_styling(bootstrap_options = c("striped", "condensed"))

if (!disponibilidad["Doc 2 - Panel base (OBLIGATORIO)"]) {
  stop(
    "panel_base_cuadrante_semana.rds no existe en UBICACION_DATA.\n",
    "Este archivo es OBLIGATORIO — corre primero el documento 2 (panel_saidi_saifi_cuadrantes_reales.Rmd)."
  )
}
```

---

# Carga de la tabla base (obligatoria)

```{r cargar-base}
panel <- readRDS(file.path(UBICACION_DATA, "panel_base_cuadrante_semana.rds")) %>%
  mutate(id_cuadrante = as.character(id_cuadrante))

cat(sprintf("Panel base cargado: %d filas | %d cuadrantes | %d semanas | %d columnas\n",
            nrow(panel), n_distinct(panel$id_cuadrante), n_distinct(panel$semana), ncol(panel)))
```

---

# Integración de tablas estáticas (por cuadrante)

## Doc 3 — Estratificación municipal

```{r integrar-estratificacion}
if (file.exists(file.path(UBICACION_DATA, "estratificacion_municipal_por_cuadrante.csv"))) {

  estratificacion_cuadrante <- read_csv(
    file.path(UBICACION_DATA, "estratificacion_municipal_por_cuadrante.csv"),
    show_col_types = FALSE
  ) %>%
    mutate(id_cuadrante = as.character(id_cuadrante))

  panel <- panel %>%
    select(-any_of(setdiff(names(estratificacion_cuadrante), "id_cuadrante"))) %>%
    left_join(estratificacion_cuadrante, by = "id_cuadrante")

  cat(sprintf("Estratificación municipal integrada: %d columnas nuevas\n",
              ncol(estratificacion_cuadrante) - 1))
} else {
  cat("OMITIDO: estratificacion_municipal_por_cuadrante.csv no encontrado (corre el documento 3).\n")
}
```

## Doc 6 — Topología de red (longitud + nodos terminales)

```{r integrar-topologia}
if (file.exists(file.path(UBICACION_DATA, "longitud_red_por_cuadrante.csv"))) {

  longitud_por_cuadrante <- read_csv(
    file.path(UBICACION_DATA, "longitud_red_por_cuadrante.csv"),
    show_col_types = FALSE
  ) %>%
    mutate(id_cuadrante = as.character(id_cuadrante))

  panel <- panel %>%
    select(-any_of(setdiff(names(longitud_por_cuadrante), "id_cuadrante"))) %>%
    left_join(longitud_por_cuadrante, by = "id_cuadrante")

  cat(sprintf("Longitud de red integrada: %d columnas nuevas\n", ncol(longitud_por_cuadrante) - 1))
} else {
  cat("OMITIDO: longitud_red_por_cuadrante.csv no encontrado (corre el documento 6).\n")
}

if (file.exists(file.path(UBICACION_DATA, "nodos_terminales_por_cuadrante.csv"))) {

  nodos_terminales_por_cuadrante <- read_csv(
    file.path(UBICACION_DATA, "nodos_terminales_por_cuadrante.csv"),
    show_col_types = FALSE
  ) %>%
    mutate(id_cuadrante = as.character(id_cuadrante))

  panel <- panel %>%
    select(-any_of(setdiff(names(nodos_terminales_por_cuadrante), "id_cuadrante"))) %>%
    left_join(nodos_terminales_por_cuadrante, by = "id_cuadrante") %>%
    mutate(
      n_nodos_terminales  = replace_na(n_nodos_terminales, 0),
      densidad_terminales = if_else(
        !is.na(longitud_red_km),
        n_nodos_terminales / pmax(longitud_red_km, 0.01),
        NA_real_
      )
    )

  cat("Nodos terminales integrados; densidad_terminales recalculada.\n")
} else {
  cat("OMITIDO: nodos_terminales_por_cuadrante.csv no encontrado (corre el documento 6).\n")
}
```

---

# Integración de tablas dinámicas (cuadrante × semana)

## Doc 4 — Desastres UNGRD

```{r integrar-desastres}
if (file.exists(file.path(UBICACION_DATA, "eventos_catastroficos_cuadrante_semana.csv"))) {

  desastres_cuadrante_semana <- read_csv(
    file.path(UBICACION_DATA, "eventos_catastroficos_cuadrante_semana.csv"),
    show_col_types = FALSE
  ) %>%
    mutate(id_cuadrante = as.character(id_cuadrante))

  cols_desastres <- setdiff(names(desastres_cuadrante_semana), c("id_cuadrante", "semana"))

  panel <- panel %>%
    select(-any_of(cols_desastres)) %>%
    left_join(
      desastres_cuadrante_semana %>%
        select(id_cuadrante, semana, all_of(cols_desastres)),
      by = c("id_cuadrante", "semana")
    ) %>%
    mutate(
      n_eventos_catastroficos = replace_na(n_eventos_catastroficos, 0),
      across(any_of(c("hubo_inundacion", "hubo_movimiento_masa", "hubo_vendaval")), ~replace_na(., 0L)),
      hubo_evento_catastrofico = as.integer(n_eventos_catastroficos > 0)
    )

  cat(sprintf("Desastres UNGRD integrados: %d columnas nuevas\n", length(cols_desastres)))
} else {
  cat("OMITIDO: eventos_catastroficos_cuadrante_semana.csv no encontrado (corre el documento 4).\n")
}
```

## Doc 5 — Sismicidad (radios 25/50/100 km)

```{r integrar-sismicidad}
archivos_sismos <- c(
  r25  = "sismos_cuadrante_semana_r25km.csv",
  r50  = "sismos_cuadrante_semana_r50km.csv",
  r100 = "sismos_cuadrante_semana_r100km.csv"
)

for (radio in names(archivos_sismos)) {
  ruta <- file.path(UBICACION_DATA, archivos_sismos[radio])
  if (file.exists(ruta)) {
    tabla_sismo <- read_csv(ruta, show_col_types = FALSE) %>%
      mutate(id_cuadrante = as.character(id_cuadrante))

    cols_sismo <- setdiff(names(tabla_sismo), c("id_cuadrante", "semana"))

    panel <- panel %>%
      select(-any_of(cols_sismo)) %>%
      left_join(tabla_sismo, by = c("id_cuadrante", "semana"))

    cat(sprintf("Sismicidad (%s) integrada: %d columnas nuevas\n", radio, length(cols_sismo)))
  } else {
    cat(sprintf("OMITIDO: %s no encontrado (corre el documento 5).\n", archivos_sismos[radio]))
  }
}

# Recodificar NA -> 0 en los conteos de sismos (NA = sin sismo esa
# semana dentro del radio, no dato faltante), y crear hubo_sismo_r50
cols_conteo_sismos <- grep("^n_sismos", names(panel), value = TRUE)
if (length(cols_conteo_sismos) > 0) {
  panel <- panel %>%
    mutate(across(all_of(cols_conteo_sismos), ~replace_na(., 0)))
}
if ("n_sismos_r50" %in% names(panel)) {
  panel <- panel %>% mutate(hubo_sismo_r50 = as.integer(n_sismos_r50 > 0))
}
```

---

# Resumen final del panel integrado

```{r resumen-final}
cat(sprintf(
  "PANEL FINAL: %d filas | %d cuadrantes | %d semanas | %d columnas\n",
  nrow(panel), n_distinct(panel$id_cuadrante), n_distinct(panel$semana), ncol(panel)
))

cat("\nColumnas del panel final:\n")
print(names(panel))
```

```{r resumen-cobertura}
resumen_cobertura <- tibble(
  variable = c("estrato_predominante_municipal", "longitud_red_km", "n_nodos_terminales",
              "n_eventos_catastroficos", "n_sismos_r50"),
) %>%
  filter(variable %in% names(panel)) %>%
  rowwise() %>%
  mutate(pct_cobertura = round(100 * mean(!is.na(panel[[variable]])), 2)) %>%
  ungroup()

if (nrow(resumen_cobertura) > 0) {
  kable(resumen_cobertura, caption = "Cobertura (% de filas no-NA) de variables integradas") %>%
    kable_styling(bootstrap_options = c("striped"), full_width = FALSE)
}
```

---

# Exportación del panel final

```{r exportar-panel-final}
data_final <- panel

saveRDS(data_final, file.path(UBICACION_DATA, "data_final_modelo_cuadrantes_reales.rds"))
write_csv(data_final, file.path(UBICACION_DATA, "data_final_modelo_cuadrantes_reales.csv"))

cat(sprintf(
  "\n✅ PANEL FINAL EXPORTADO: data_final_modelo_cuadrantes_reales.rds/.csv\n   %d filas x %d columnas\n",
  nrow(data_final), ncol(data_final)
))
cat("Este es el archivo que debe cargar modelo_saidi_saifi_cuadrantes_reales.Rmd.\n")
```

**Para actualizar el panel final tras corregir/re-correr cualquiera de
los documentos 2-6**: simplemente vuelve a correr este documento
completo. Como solo lee tablas propias (nunca las modifica), es seguro
correrlo tantas veces como haga falta, en cualquier momento, sin
riesgo de perder trabajo de ningún otro documento.
