## Infraestructura eléctrica por cuadrante

La capa `fallas_eventos` contiene un inventario georreferenciado de
elementos de infraestructura eléctrica asociados a cada cuadrante. Pese
a su nombre, esta capa **no registra eventos temporales de falla**: a
partir de las columnas `TIPO`, `Name` y `CUADRANTE` se identifica que
corresponde a un inventario físico de activos de red. Esta distinción
se deja explícita aquí porque es relevante para la interpretación
metodológica del panel.

Se identifican cinco tipos de elementos:

- Aisladero
- Cuchilla
- Interruptor
- Reconectador
- Transformador

La información se agrega a nivel de **cuadrante** para construir
variables estructurales que posteriormente se incorporarán al panel
utilizado para el pronóstico de SAIDI y SAIFI. Estas variables
representan características estructurales de la red (exposición,
complejidad, capacidad de protección/aislamiento) y no deben
interpretarse como conteos de fallas.

### Paquetes

```{r infra-paquetes}
library(sf)
library(dplyr)
library(tidyr)
library(knitr)
```

```{r entorno}
# Misma logica que Scripts/Edwin/analisis_correlacion.Rmd.
# Este Rmd vive en Scripts/Cindy/v4/ → el .env de la raiz esta 3 niveles arriba.
env_path <- file.path("..", "..", "..", ".env")
if (file.exists(".env")) {
  readRenviron(".env")
} else if (file.exists(env_path)) {
  readRenviron(env_path)
}

UBICACION_DATA <- Sys.getenv("UBICACION_DATA")
if (UBICACION_DATA == "") {
  stop("UBICACION_DATA no esta definida. Verifica el archivo .env.")
}

cat(sprintf("UBICACION_DATA: %s\n", UBICACION_DATA))
```

### Distribución de los elementos de infraestructura

```{r}
library(sf)

st_layers(file.path(UBICACION_DATA, "fallas_eventos.gpkg"))   # ver qué capas tiene

fallas_eventos<- st_read(file.path(UBICACION_DATA, "fallas_eventos.gpkg"), layer = "fallas_eventos")

cuadrantes_poligonos<-st_read(file.path(UBICACION_DATA, "fallas_eventos.gpkg"), layer = "cuadrantes_poligonos")

```
```{r}
#st_crs(fallas_eventos)   # revisa el sistema de coordenadas
nrow(fallas_eventos)     # debería ser 47,652
#head(fallas_eventos)
```


Antes de construir las variables se revisa la composición del
inventario, para saber qué tipos de activos están disponibles y
evaluar más adelante cuáles aportan mayor relevancia explicativa para
SAIDI y SAIFI.

```{r infra-distribucion}
tipos_infra <- fallas_eventos %>%
  st_drop_geometry() %>%
  count(TIPO, sort = TRUE)

kable(
  tipos_infra,
  caption = "Distribución de los elementos de infraestructura eléctrica"
)
```

### Número de elementos de cada tipo por cuadrante

Se cuenta el número de elementos de cada tipo presente en cada
cuadrante. Estas variables caracterizan la composición física de la
red de distribución: un mayor número de elementos puede representar
mayor extensión o complejidad de infraestructura expuesta a posibles
interrupciones.

```{r infra-conteo-tipo}
infra_tipo <- fallas_eventos %>%
  st_drop_geometry() %>%
  count(CUADRANTE, TIPO, name = "n") %>%
  pivot_wider(
    names_from  = TIPO,
    values_from = n,
    values_fill = 0
  )
```

### Estandarización de nombres

Se utilizan nombres explícitos para facilitar la interpretación de las
variables en los modelos posteriores.

**Corrección:** el `rename()` original asume que las cinco columnas
(`Aisladero`, `Cuchilla`, `Interruptor`, `Reconectador`,
`Transformador`) siempre existen tras el `pivot_wider()`. Si algún
cuadrante o la muestra completa no contiene alguno de los cinco tipos,
esa columna no se crea y el `rename()` fallará. Se agrega una
verificación previa que crea en cero cualquier columna faltante, para
que el pipeline no se rompa silenciosamente ni truene con un error
críptico.

```{r infra-estandarizar-nombres}
tipos_esperados <- c(
  "Aisladero", "Cuchilla", "Interruptor", "Reconectador", "Transformador"
)

faltantes <- setdiff(tipos_esperados, names(infra_tipo))

if (length(faltantes) > 0) {
  infra_tipo[faltantes] <- 0
}

infra_cuadrante <- infra_tipo %>%
  rename(
    n_aisladeros      = Aisladero,
    n_cuchillas       = Cuchilla,
    n_interruptores   = Interruptor,
    n_reconectadores  = Reconectador,
    n_transformadores = Transformador
  )
```

### Número total de elementos de infraestructura

`n_elementos` representa el tamaño absoluto del inventario de
infraestructura eléctrica localizado en cada cuadrante:

$$
n\_elementos = aisladeros + cuchillas + interruptores + reconectadores + transformadores
$$

Un cuadrante con más elementos posee una mayor cantidad de activos
potencialmente expuestos a fallas. **Importante:** esta variable
representa exposición estructural y no debe interpretarse como número
de fallas.

```{r infra-total-elementos}
infra_cuadrante <- infra_cuadrante %>%
  mutate(
    n_elementos =
      n_aisladeros +
      n_cuchillas +
      n_interruptores +
      n_reconectadores +
      n_transformadores
  )
```

### Número de tipos de infraestructura presentes

`n_tipos_infraestructura` mide la diversidad de tipos de activos
presentes en cada cuadrante (rango 1 a 5) y busca aproximar la
heterogeneidad de la red: un cuadrante con distintos tipos de activos
puede tener una estructura más compleja que uno dominado por un solo
tipo de elemento.

Dado que solo toma cinco valores posibles, **no se recomienda usarla
como variable principal** del modelo de SAIDI/SAIFI; se conserva como
indicador exploratorio de heterogeneidad, útil por ejemplo para
estratificar cuadrantes o como control adicional.

```{r infra-tipos-presentes}
infra_cuadrante <- infra_cuadrante %>%
  mutate(
    n_tipos_infraestructura =
      rowSums(
        across(
          c(
            n_aisladeros,
            n_cuchillas,
            n_interruptores,
            n_reconectadores,
            n_transformadores
          )
        ) > 0
      )
  )
```

### Participación de cada tipo de infraestructura

Además del número absoluto de activos, se calcula la composición
porcentual de la infraestructura, lo que permite diferenciar entre:

a) cuadrantes grandes, que simplemente tienen más activos, y
b) cuadrantes cuya red tiene una composición distinta (p. ej. mayor
   proporción de transformadores frente a elementos de protección).

**Corrección:** el cálculo original (`n_tipo / n_elementos`) genera
`NaN` en cualquier cuadrante con `n_elementos == 0` (cero elementos de
infraestructura registrados), porque divide entre cero. Ese `NaN` se
propagaría a la verificación de proporciones y a cualquier modelo que
use estas columnas. Se corrige forzando la proporción a `0` cuando no
hay elementos, ya que conceptualmente un cuadrante sin infraestructura
no tiene una composición definida, pero para efectos del panel es más
seguro codificarlo como cero y no como valor faltante.

```{r infra-proporciones}
infra_cuadrante <- infra_cuadrante %>%
  mutate(
    prop_aisladeros      = if_else(n_elementos == 0, 0, n_aisladeros      / n_elementos),
    prop_cuchillas       = if_else(n_elementos == 0, 0, n_cuchillas       / n_elementos),
    prop_interruptores   = if_else(n_elementos == 0, 0, n_interruptores   / n_elementos),
    prop_reconectadores  = if_else(n_elementos == 0, 0, n_reconectadores  / n_elementos),
    prop_transformadores = if_else(n_elementos == 0, 0, n_transformadores / n_elementos)
  )
```

### Organización de la tabla final

La tabla conserva el identificador espacial, las variables de escala,
las cantidades por tipo de activo y las variables de composición.
`CUADRANTE` se mantiene como identificador y no como variable numérica
explicativa, dado que el número asignado al cuadrante no tiene
significado cardinal.

```{r infra-tabla-final}
infra_cuadrante <- infra_cuadrante %>%
  select(
    CUADRANTE,

    # Variables de escala
    n_elementos,
    n_tipos_infraestructura,

    # Número de activos por tipo
    n_transformadores,
    n_aisladeros,
    n_cuchillas,
    n_interruptores,
    n_reconectadores,

    # Composición de la infraestructura
    prop_transformadores,
    prop_aisladeros,
    prop_cuchillas,
    prop_interruptores,
    prop_reconectadores
  )
```

### Revisión de la tabla

```{r infra-revision}
str(infra_cuadrante)

head(infra_cuadrante)

summary(infra_cuadrante)
```

### Verificación de consistencia

Se verifica que la suma de los elementos clasificados por tipo
coincida con el número total de elementos. La diferencia debe ser cero
en todos los cuadrantes.

```{r infra-verificacion-total}
infra_cuadrante <- infra_cuadrante %>%
  mutate(
    verificacion_total =
      n_elementos -
      (
        n_aisladeros +
        n_cuchillas +
        n_interruptores +
        n_reconectadores +
        n_transformadores
      )
  )

table(infra_cuadrante$verificacion_total)
```

### Verificación de las participaciones

Las participaciones de los cinco tipos deben sumar 1 en cada cuadrante
con `n_elementos > 0`. Con la corrección del paso anterior, los
cuadrantes sin elementos suman 0 (no 1), así que la verificación se
hace por separado para cada caso y así evita interpretar un 0
legítimo como un error de cálculo.

```{r infra-verificacion-proporciones}
infra_cuadrante <- infra_cuadrante %>%
  mutate(
    verificacion_proporciones =
      prop_aisladeros +
      prop_cuchillas +
      prop_interruptores +
      prop_reconectadores +
      prop_transformadores
  )

# Cuadrantes con elementos: la suma debe ser 1 (o 0 si no aplica)
summary(
  infra_cuadrante$verificacion_proporciones[infra_cuadrante$n_elementos > 0]
)

# Cuadrantes sin elementos: la suma debe ser exactamente 0
table(
  infra_cuadrante$verificacion_proporciones[infra_cuadrante$n_elementos == 0]
)
```

### Exportar tabla de infraestructura

La tabla se guarda como CSV para facilitar su integración posterior
con el panel de SAIDI y SAIFI.

```{r infra-exportar}
write.csv(
  infra_cuadrante,
  file.path(UBICACION_DATA, "infraestructura_por_cuadrante.csv"),
  row.names   = FALSE,
  fileEncoding = "UTF-8"
)
```

### Qué se construyó conceptualmente

| Variable                  | Qué mide                           | Relevancia potencial                                  |
| -------------------------- | ----------------------------------- | -------------------------------------------------------|
| `n_elementos`              | Tamaño total de la infraestructura  | Exposición/escala de la red                            |
| `n_transformadores`        | Cantidad de transformadores         | Escala y estructura de la red                          |
| `n_aisladeros`             | Cantidad de aisladeros              | Composición y extensión de la red                      |
| `n_cuchillas`              | Cantidad de cuchillas               | Seccionamiento de la red                                |
| `n_interruptores`          | Cantidad de interruptores           | Protección y operación                                  |
| `n_reconectadores`         | Cantidad de reconectadores          | Protección, aislamiento y operación                     |
| `n_tipos_infraestructura`  | Diversidad de activos               | Heterogeneidad estructural (exploratoria)                |
| `prop_*`                   | Composición relativa                | Estructura de la red, independiente de su tamaño         |

**Advertencia para la especificación del modelo:** no se deben incluir
todas estas variables simultáneamente, porque `n_elementos` es
exactamente la suma de los cinco conteos por tipo, y las cinco
`prop_*` suman exactamente 1 (colinealidad perfecta por construcción).
Al especificar el modelo de SAIDI/SAIFI habrá que optar por **escala**,
por **composición**, o por una combinación específicamente justificada
(p. ej. `n_elementos` + cuatro de las cinco `prop_*`, dejando una como
categoría base).



## Análisis gráfico de la infraestructura eléctrica por cuadrante

Esta sección complementa la construcción de `infra_cuadrante` con
visualizaciones exploratorias, con el objetivo de entender cómo se
distribuye la infraestructura entre cuadrantes antes de decidir qué
variables entran al modelo de SAIDI/SAIFI.

```{r infra-graficos-paquetes}
library(ggplot2)
library(dplyr)
library(tidyr)
library(scales)
```

### Distribución del tamaño de infraestructura

El histograma muestra si la mayoría de cuadrantes tiene pocos
elementos y unos pocos concentran mucha infraestructura (cola larga),
patrón común en redes de distribución.

```{r infra-hist-elementos, fig.width=7, fig.height=4}
ggplot(infra_cuadrante, aes(x = n_elementos)) +
  geom_histogram(bins = 40, fill = "steelblue", color = "white") +
  labs(
    title    = "Distribución del número de elementos de infraestructura",
    subtitle = "Por cuadrante",
    x        = "Número total de elementos (n_elementos)",
    y        = "Número de cuadrantes"
  ) +
  theme_minimal()
```

### Composición promedio de la infraestructura por tipo

Se calcula el promedio de cada `prop_*` a nivel general para ver qué
tipo de elemento domina la red en términos relativos.

```{r infra-composicion-promedio, fig.width=7, fig.height=4}
composicion_promedio <- infra_cuadrante %>%
  summarise(
    Transformadores = mean(prop_transformadores),
    Aisladeros      = mean(prop_aisladeros),
    Cuchillas       = mean(prop_cuchillas),
    Interruptores   = mean(prop_interruptores),
    Reconectadores  = mean(prop_reconectadores)
  ) %>%
  pivot_longer(
    everything(),
    names_to  = "tipo",
    values_to = "proporcion_promedio"
  )

ggplot(composicion_promedio, aes(x = reorder(tipo, proporcion_promedio), y = proporcion_promedio)) +
  geom_col(fill = "darkorange") +
  geom_text(aes(label = percent(proporcion_promedio, accuracy = 0.1)), hjust = -0.1) +
  coord_flip() +
  scale_y_continuous(labels = percent, expand = expansion(mult = c(0, 0.15))) +
  labs(
    title    = "Composición promedio de la infraestructura eléctrica",
    subtitle = "Participación promedio por tipo de elemento, entre cuadrantes",
    x        = NULL,
    y        = "Proporción promedio"
  ) +
  theme_minimal()
```

### Composición por cuadrante (top 30 por tamaño)

Con 344 cuadrantes no es legible graficar todos en un solo eje. Se
muestran los 30 cuadrantes con más infraestructura, para ver si la
composición cambia con el tamaño de la red.

```{r infra-composicion-top30, fig.width=9, fig.height=5}
top_cuadrantes <- infra_cuadrante %>%
  slice_max(n_elementos, n = 30) %>%
  select(CUADRANTE, starts_with("prop_")) %>%
  pivot_longer(
    starts_with("prop_"),
    names_to  = "tipo",
    values_to = "proporcion"
  ) %>%
  mutate(
    tipo = recode(
      tipo,
      prop_transformadores = "Transformadores",
      prop_aisladeros      = "Aisladeros",
      prop_cuchillas       = "Cuchillas",
      prop_interruptores   = "Interruptores",
      prop_reconectadores  = "Reconectadores"
    )
  )

ggplot(top_cuadrantes, aes(x = reorder(factor(CUADRANTE), -proporcion), y = proporcion, fill = tipo)) +
  geom_col() +
  scale_y_continuous(labels = percent) +
  labs(
    title = "Composición de infraestructura en los 30 cuadrantes con más elementos",
    x     = "Cuadrante",
    y     = "Proporción",
    fill  = "Tipo de elemento"
  ) +
  theme_minimal() +
  theme(axis.text.x = element_text(angle = 90, vjust = 0.5, size = 6))
```

### Diversidad de infraestructura

Distribución del número de cuadrantes según cuántos tipos distintos de
elementos (1 a 5) contienen. Es la variable exploratoria de
heterogeneidad documentada previamente en este `.Rmd`.

```{r infra-diversidad, fig.width=6, fig.height=4}
ggplot(infra_cuadrante, aes(x = factor(n_tipos_infraestructura))) +
  geom_bar(fill = "seagreen") +
  geom_text(stat = "count", aes(label = after_stat(count)), vjust = -0.3) +
  labs(
    title = "Diversidad de tipos de infraestructura por cuadrante",
    x     = "Número de tipos distintos presentes (1 a 5)",
    y     = "Número de cuadrantes"
  ) +
  theme_minimal()
```

### Relación entre escala y diversidad

Boxplot de `n_elementos` según `n_tipos_infraestructura`, para
verificar si cuadrantes con más tipos de activos también tienden a
tener más elementos en total, o si ambas variables aportan información
distinta al modelo.

```{r infra-escala-diversidad, fig.width=6, fig.height=4}
ggplot(infra_cuadrante, aes(x = factor(n_tipos_infraestructura), y = n_elementos)) +
  geom_boxplot(fill = "lightblue", outlier.alpha = 0.4) +
  labs(
    title = "Tamaño de infraestructura según diversidad de tipos",
    x     = "Número de tipos distintos presentes",
    y     = "Número total de elementos (n_elementos)"
  ) +
  theme_minimal()
```

### Mapa interactivo: infraestructura eléctrica por cuadrante

Este mapa complementa el análisis gráfico anterior con una vista
espacial. Se muestran dos coropletas alternables sobre la malla de
cuadrantes —tamaño total de infraestructura (`n_elementos`) y
diversidad de tipos (`n_tipos_infraestructura`)— junto con los puntos
individuales de cada elemento, coloreados por tipo.


```{r infra-mapa-todas-variables, fig.width=9, fig.height=7}
library(leaflet)
library(sf)
library(dplyr)

# ----------------------------------------------------------------
# 1. Unir infra_cuadrante a la geometría real de los cuadrantes
# ----------------------------------------------------------------

cuadrantes_infra <- cuadrantes_poligonos %>%
  left_join(infra_cuadrante, by = "CUADRANTE") %>%
  st_transform(4326)

fallas_eventos <- st_transform(fallas_eventos, 4326)

# ----------------------------------------------------------------
# 2. Variables a mapear (todas las numéricas de interés)
# ----------------------------------------------------------------
#
# Se excluyen las columnas de verificación (no son variables de
# interpretación, solo controles de calidad).
# ----------------------------------------------------------------

variables_mapa <- c(
  n_elementos              = "N° total de elementos",
  n_tipos_infraestructura  = "N° de tipos de infraestructura",
  n_transformadores        = "N° de transformadores",
  n_aisladeros             = "N° de aisladeros",
  n_cuchillas              = "N° de cuchillas",
  n_interruptores          = "N° de interruptores",
  n_reconectadores         = "N° de reconectadores",
  prop_transformadores     = "Proporción de transformadores",
  prop_aisladeros          = "Proporción de aisladeros",
  prop_cuchillas           = "Proporción de cuchillas",
  prop_interruptores       = "Proporción de interruptores",
  prop_reconectadores      = "Proporción de reconectadores"
)

# ----------------------------------------------------------------
# 3. Paleta y etiqueta por variable
# ----------------------------------------------------------------
#
# Las proporciones (0-1) usan una paleta distinta de las variables
# de conteo, para que la escala de color sea interpretable en
# ambos casos.
# ----------------------------------------------------------------

crear_paleta <- function(var) {
  if (grepl("^prop_", var)) {
    colorNumeric("PuBuGn", domain = cuadrantes_infra[[var]])
  } else {
    colorNumeric("YlOrRd", domain = cuadrantes_infra[[var]])
  }
}

# ----------------------------------------------------------------
# 4. Mapa base
# ----------------------------------------------------------------

mapa_infra <- leaflet() %>%
  addProviderTiles(providers$CartoDB.Positron)

# ----------------------------------------------------------------
# 5. Una capa de polígonos (coropleta) por variable
# ----------------------------------------------------------------

for (var in names(variables_mapa)) {

  etiqueta <- variables_mapa[[var]]
  pal      <- crear_paleta(var)
  valores  <- cuadrantes_infra[[var]]

  mapa_infra <- mapa_infra %>%
    addPolygons(
      data = cuadrantes_infra,
      fillColor = pal(valores),
      fillOpacity = 0.65,
      color = "gray40",
      weight = 0.6,
      opacity = 0.8,
      label = paste0(
        "Cuadrante ", cuadrantes_infra$CUADRANTE,
        ": ", round(valores, 3), " (", etiqueta, ")"
      ),
      group = etiqueta
    )
}

# ----------------------------------------------------------------
# 6. Puntos individuales por tipo de elemento
# ----------------------------------------------------------------

tipos <- unique(fallas_eventos$TIPO)

pal_tipo <- colorFactor(
  palette = c(
    "Transformador" = "#1f78b4",
    "Aisladero"     = "#33a02c",
    "Cuchilla"      = "#ff7f00",
    "Reconectador"  = "#e31a1c",
    "Interruptor"   = "#6a3d9a"
  ),
  domain = tipos
)

for (t in tipos) {
  datos_tipo <- fallas_eventos %>% filter(TIPO == t)
  mapa_infra <- mapa_infra %>%
    addCircleMarkers(
      data = datos_tipo,
      radius = 3,
      color = ~pal_tipo(TIPO),
      stroke = FALSE,
      fillOpacity = 0.7,
      label = ~paste0(Name, " - ", TIPO, " (Cuadrante ", CUADRANTE, ")"),
      group = t
    )
}

# ----------------------------------------------------------------
# 7. Control de capas
# ----------------------------------------------------------------
#
# Todas las coropletas van en baseGroups: son mutuamente
# excluyentes, ver una desactiva las demás automáticamente. Los
# tipos de elemento son overlayGroups, combinables entre sí.
#
# NOTA: no se agrega addLegend() por cada variable, porque con 12
# variables saturaría el mapa con 12 leyendas simultáneas y no hay
# forma nativa en leaflet de mostrar solo la leyenda de la capa
# base activa. Se deja la etiqueta (label) de cada polígono como
# referencia al pasar el mouse.
# ----------------------------------------------------------------

mapa_infra <- mapa_infra %>%
  addLayersControl(
    baseGroups = unname(variables_mapa),
    overlayGroups = tipos,
    options = layersControlOptions(collapsed = FALSE)
  )

mapa_infra
```

```{r}
library(htmlwidgets)

saveWidget(
  mapa_infra,
  file = file.path(UBICACION_DATA, "mapa_infraestructura_cuadrantes.html"),
  selfcontained = TRUE
)
```


```{r}
library(sf)

ruta_gpkg <- file.path(UBICACION_DATA, "infraestructura_cuadrantes.gpkg")

# ----------------------------------------------------------------
# Capa 1: puntos individuales de infraestructura (47,652 elementos)
# ----------------------------------------------------------------
st_write(
  fallas_eventos,
  ruta_gpkg,
  layer = "fallas_eventos",
  delete_layer = TRUE
)

# ----------------------------------------------------------------
# Capa 2: polígonos de cuadrantes CON todas las variables agregadas
# (n_elementos, n_tipos_infraestructura, conteos y proporciones)
# ----------------------------------------------------------------
st_write(
  cuadrantes_infra,
  ruta_gpkg,
  layer = "cuadrantes_infra",
  delete_layer = TRUE
)

# ----------------------------------------------------------------
# Verificación: confirmar que ambas capas quedaron guardadas
# ----------------------------------------------------------------
st_layers(ruta_gpkg)
```


# así se cargaría la capa
```{r}
# 
# ruta_gpkg <- file.path(UBICACION_DATA, "infraestructura_cuadrantes.gpkg")
# fallas_eventos    <- st_read(ruta_gpkg, layer = "fallas_eventos")
# cuadrantes_infra  <- st_read(ruta_gpkg, layer = "cuadrantes_infra")

```

