---
title: "Modelo predictivo de SAIDI por cuadrante-semana"
author: "Cindy Carolina Lugo Rozo"
date: "`r Sys.Date()`"
output:
  html_document:
    toc: true
    toc_float: true
    toc_depth: 3
---

```{r setup, include=FALSE}
knitr::opts_chunk$set(echo = TRUE, warning = FALSE, message = FALSE)
try(Sys.setlocale("LC_ALL", "es_ES.UTF-8"), silent = TRUE)
try(Sys.setlocale("LC_CTYPE", "es_ES.UTF-8"), silent = TRUE)
```

# Introducción y supuestos

Este documento construye, evalúa y compara modelos para **entender y
pronosticar exclusivamente SAIDI** a nivel cuadrante-semana. Es la
versión separada del análisis original combinado, para que SAIDI
tenga su propio documento completo e independiente de SAIFI (ver
`modelo_SAIFI_cuadrantes_reales.Rmd` para el equivalente de
frecuencia de interrupciones).

## Supuestos y limitaciones que condicionan la modelación

1. **SAIDI usa el denominador real por cuadrante**
   (`cantidad_usuarios_cuadrante`, gestionado con CENS) — no está
   dominado por el tamaño del cuadrante ni es un proxy temporal.
2. **Variables estáticas vs. efectos fijos**: `n_elementos`, `prop_*`,
   composición de estrato, topología de red, etc. no varían en el
   tiempo. Quedan absorbidas por el efecto fijo en modelos FE; se
   identifican en Pooled OLS y en el modelo estructural de corte
   transversal.
3. **Granularidad municipal** de estrato (variable histórica) y
   desastres UNGRD: características del municipio, no del cuadrante
   específico.
4. **Dependencia temporal**: panel semanal con autocorrelación —
   validación con separación **temporal** (últimas semanas como
   *holdout*), nunca aleatoria.
5. **SAIDI con cola larga**: distribución muy asimétrica; se modela en
   escala `log1p()`.
6. **Dimensión espacial**: se incorpora rezago espacial de vecinos
   geográficos (Parte 1b) y, en el corte transversal (Parte 8), un
   modelo SAR/SEM formal.

---

# Parte 0 — Importación completa de variables

Se documenta explícitamente qué variables llegan al panel y de qué
documento de origen provienen, para trazabilidad completa antes de
cualquier depuración.

## Paquetes

```{r modelo-paquetes}
options(repos = c(CRAN = "https://cloud.r-project.org"))

paquetes_modelo <- c("dplyr", "tidyr", "ggplot2", "lubridate", "knitr",
                     "kableExtra", "scales", "corrplot", "fixest",
                     "randomForest", "Metrics", "purrr", "broom")

invisible(lapply(paquetes_modelo, function(p) {
  if (!requireNamespace(p, quietly = TRUE)) install.packages(p)
  library(p, character.only = TRUE)
}))

# Blindaje contra enmascaramiento de funciones (MASS::select, etc.)
select <- dplyr::select
filter <- dplyr::filter
rename <- dplyr::rename
mutate <- dplyr::mutate
```

## Entorno (.env)

```{r entorno}
buscar_env <- function() {
  candidatos <- c(".env", file.path("..", ".env"), file.path("..", "..", ".env"),
                  file.path("..", "..", "..", ".env"), file.path("..", "..", "..", "..", ".env"))
  existentes <- candidatos[file.exists(candidatos)]
  if (length(existentes) == 0) return(NA_character_)
  existentes[1]
}
ruta_env <- buscar_env()
if (!is.na(ruta_env)) readRenviron(ruta_env) else warning("No se encontró .env — copia .env.example y ajusta UBICACION_DATA.")
UBICACION_DATA <- Sys.getenv("UBICACION_DATA")
if (UBICACION_DATA == "") stop("UBICACION_DATA no está definida.")
cat(sprintf("UBICACION_DATA: %s\n", UBICACION_DATA))
```

## Carga del panel final y reporte completo de variables importadas

```{r modelo-cargar-datos}
data_final <- readRDS(file.path(UBICACION_DATA, "data_final_modelo_cuadrantes_reales.rds")) %>%
  mutate(id_cuadrante = as.character(id_cuadrante)) %>%
  arrange(id_cuadrante, semana)

cat(sprintf("Panel cargado: %d filas | %d cuadrantes | %d semanas | %d columnas\n",
            nrow(data_final), n_distinct(data_final$id_cuadrante),
            n_distinct(data_final$semana), ncol(data_final)))
```

```{r modelo-reporte-importacion}
grupos_variables <- list(
  "Identificación"                 = c("id_cuadrante", "semana", "latitud", "longitud", "altitud"),
  "Clima (Original)"                = c("temp_media_semana", "temp_max_semana", "temp_min_semana",
                                        "humedad_media_semana", "viento_medio_semana", "viento_max_semana",
                                        "precip_total_semana"),
  "Fallas e indicadores (Doc. 2)"   = c("usuarios_afectados", "elementos_afectados", "n_eventos",
                                        "duracion_total", "usuarios_totales", "cantidad_usuarios_cuadrante",
                                        "SAIDI", "SAIFI"),
  "Vegetación NDVI (Doc. 2)"        = c("ndvi_semanal", "log_ndvi", "cat_ndvi"),
  "Composición estrato/uso real (Doc. 2)" = c("ESTRATO_1","ESTRATO_2","ESTRATO_3","ESTRATO_4","ESTRATO_5","ESTRATO_6",
                                        "INDUSTRIAL","COMERCIAL","OFICIAL","PROVISIONAL","ALUMBRADO_PUBLICO",
                                        "prop_estrato_1","prop_estrato_2","prop_estrato_3","prop_estrato_4",
                                        "prop_estrato_5","prop_estrato_6","prop_industrial","prop_comercial",
                                        "prop_oficial","prop_provisional","prop_alumbrado","estrato_modal_real",
                                        "prop_no_residencial"),
  "Activos y mantenimiento (Doc. 2)" = c("FECHA_ACTIVO_MAS_VIEJO","FECHA_ACTIVO_MAS_NUEVO","PROM_CANT_MODIFICACIONES",
                                        "edad_activo_mas_viejo_dias","edad_activo_mas_nuevo_dias",
                                        "edad_activo_mas_viejo_anios","edad_activo_mas_nuevo_anios",
                                        "rango_edad_activos_anios"),
  "Infraestructura (Doc. 1)"        = c("n_elementos","n_tipos_infraestructura","n_transformadores",
                                        "n_aisladeros","n_cuchillas","n_interruptores","n_reconectadores",
                                        "prop_transformadores","prop_aisladeros","prop_cuchillas",
                                        "prop_interruptores","prop_reconectadores"),
  "Estratificación municipal histórica (Doc. 3)" = c("codigo_municipio","municipio","codigo_departamento",
                                        "departamento","metodologia_estratificacion","n_estratos_municipio",
                                        "estrato_predominante_municipal"),
  "Desastres UNGRD (Doc. 4)"        = c("n_eventos_catastroficos","hubo_evento_catastrofico","hubo_inundacion",
                                        "hubo_movimiento_masa","hubo_vendaval","personas_afectadas_evt",
                                        "familias_afectadas_evt","tipos_evento"),
  "Sismicidad (Doc. 5)"             = c("n_sismos_r25","n_sismos_m2_r25","n_sismos_m3_r25","n_sismos_m4_r25",
                                        "magnitud_max_r25","dist_sismo_min_km_r25",
                                        "n_sismos_r50","n_sismos_m2_r50","n_sismos_m3_r50","n_sismos_m4_r50",
                                        "magnitud_max_r50","dist_sismo_min_km_r50",
                                        "n_sismos_r100","n_sismos_m2_r100","n_sismos_m3_r100","n_sismos_m4_r100",
                                        "magnitud_max_r100","dist_sismo_min_km_r100","hubo_sismo_r50"),
  "Topología de red (Doc. 6)"       = c("longitud_red_km","n_circuitos_cuadrante","n_nodos_terminales",
                                        "densidad_terminales","tension_predominante")
)

reporte_importacion <- purrr::map_dfr(names(grupos_variables), function(grupo) {
  vars <- grupos_variables[[grupo]]
  presentes <- intersect(vars, names(data_final))
  tibble(
    grupo = grupo,
    n_esperadas = length(vars),
    n_presentes = length(presentes),
    faltantes = paste(setdiff(vars, names(data_final)), collapse = ", ")
  )
})

kable(reporte_importacion, caption = "Reporte de importación de variables por grupo/documento de origen") %>%
  kable_styling(bootstrap_options = c("striped", "condensed"), full_width = TRUE)

cat(sprintf("\nTotal de columnas en el panel: %d | Total de variables documentadas en grupos: %d\n",
            ncol(data_final), sum(reporte_importacion$n_esperadas)))
```

---

# Parte 1 — Depuración de datos y feature engineering

Se documenta explícitamente cada transformación aplicada, en el orden
en que se ejecuta.

## Depuración 1 — Tipos de dato y llaves

```{r depuracion-tipos}
# id_cuadrante ya se forzó a character al cargar (evita el error
# clásico de character vs. numeric en los joins de todo el pipeline).
# semana ya viene como Date desde el panel base.
cat("Clase de id_cuadrante:", class(data_final$id_cuadrante), "\n")
cat("Clase de semana:", class(data_final$semana), "\n")
```

## Depuración 2 — Variable objetivo `hubo_falla`

```{r depuracion-hubo-falla}
data_final <- data_final %>%
  mutate(hubo_falla = as.integer(n_eventos > 0))

cat(sprintf("hubo_falla creada | Semanas con falla: %d de %d (%.1f%%)\n",
            sum(data_final$hubo_falla), nrow(data_final), 100 * mean(data_final$hubo_falla)))
```

## Depuración 3 — Advertencia de calidad: edad de activos negativa

```{r depuracion-alerta-edad-negativa}
if ("edad_activo_mas_viejo_anios" %in% names(data_final)) {
  n_negativas <- sum(data_final$edad_activo_mas_viejo_anios < 0, na.rm = TRUE)
  if (n_negativas > 0) {
    cat(sprintf(
      paste0(
        "ADVERTENCIA: %d filas (%.1f%%) tienen edad_activo_mas_viejo_anios NEGATIVA — ",
        "FECHA_ACTIVO_MAS_VIEJO es posterior a la semana del panel en esas filas. ",
        "Probable causa: la fecha registrada corresponde a la ULTIMA modificacion del ",
        "activo, no a su instalacion original. Se documenta como limitacion conocida; ",
        "no se corrige arbitrariamente el dato.\n"
      ),
      n_negativas, 100 * n_negativas / nrow(data_final)
    ))
  }
}
```

## Depuración 4 — Ingeniería de variables (feature engineering)

Se construyen, en orden: variables temporales, rezagos (*lags*),
medias móviles climáticas, transformación logarítmica de SAIDI, e
interacciones exposición estática × dinámica.

```{r modelo-feature-engineering}
data_final <- data_final %>%
  group_by(id_cuadrante) %>%
  arrange(semana) %>%
  mutate(
    mes         = month(semana),
    trimestre   = quarter(semana),
    semana_num  = as.numeric(semana - min(semana)) / 7,

    SAIDI_lag1  = dplyr::lag(SAIDI, 1),
    SAIDI_lag4  = dplyr::lag(SAIDI, 4),
    precip_lag1 = dplyr::lag(precip_total_semana, 1),
    viento_lag1 = dplyr::lag(viento_max_semana, 1),

    precip_ma4  = zoo::rollmeanr(precip_total_semana, k = 4, fill = NA),
    viento_ma4  = zoo::rollmeanr(viento_max_semana,   k = 4, fill = NA),

    log_SAIDI1  = log1p(SAIDI),

    ndvi_x_elementos = ndvi_semanal * n_elementos
  ) %>%
  ungroup()

if ("n_sismos_r50" %in% names(data_final)) {
  data_final <- data_final %>% mutate(sismo_x_elementos = n_sismos_r50 * n_elementos)
  cat("sismo_x_elementos creada.\n")
} else {
  cat("sismo_x_elementos OMITIDA — falta n_sismos_r50.\n")
}

cat(sprintf("Variables tras feature engineering: %d columnas\n", ncol(data_final)))
```

---

# Parte 1b — Dimensión espacial: rezago entre cuadrantes vecinos (SAIDI)

## Paquetes adicionales

```{r modelo-paquetes-espacial}
if (!requireNamespace("spdep", quietly = TRUE)) install.packages("spdep")
if (!requireNamespace("sf", quietly = TRUE)) install.packages("sf")
library(spdep); library(sf)
```

## Matriz de vecindad por contigüidad

```{r modelo-vecindad-contiguidad}
if (!exists("cuadrantes_infra")) {
  cuadrantes_infra <- st_read(
    file.path(UBICACION_DATA, "infraestructura_cuadrantes_reales.gpkg"),
    layer = "cuadrantes_infra_reales", quiet = TRUE
  )
}
cuadrantes_infra <- cuadrantes_infra %>%
  mutate(id_cuadrante = as.character(if ("id_cuadrante" %in% names(.)) id_cuadrante else CUADRANTE))
if (sum(!st_is_valid(cuadrantes_infra)) > 0) cuadrantes_infra <- st_make_valid(cuadrantes_infra)

vecinos_nb <- poly2nb(cuadrantes_infra, queen = TRUE, row.names = cuadrantes_infra$id_cuadrante)
cat(sprintf("Cuadrantes sin vecino detectado: %d de %d\n", sum(card(vecinos_nb) == 0), length(vecinos_nb)))
pesos_espaciales <- nb2listw(vecinos_nb, style = "W", zero.policy = TRUE)
```

## Test de Moran's I sobre SAIDI

```{r modelo-moran-test}
saidi_promedio_cuadrante <- data_final %>%
  filter(hubo_falla == 1) %>%
  group_by(id_cuadrante) %>%
  summarise(SAIDI_promedio = mean(SAIDI, na.rm = TRUE), .groups = "drop")

saidi_ordenado <- cuadrantes_infra %>%
  st_drop_geometry() %>% select(id_cuadrante) %>%
  left_join(saidi_promedio_cuadrante, by = "id_cuadrante") %>%
  mutate(SAIDI_promedio = if_else(is.na(SAIDI_promedio), 0, SAIDI_promedio))

moran_resultado <- moran.test(saidi_ordenado$SAIDI_promedio, pesos_espaciales, zero.policy = TRUE)
print(moran_resultado)

cat(sprintf(
  "\n%s\n", if (moran_resultado$p.value < 0.05 & moran_resultado$estimate[1] > 0) {
    "Autocorrelación espacial positiva significativa — justifica incluir el rezago espacial."
  } else {
    "No hay evidencia fuerte de autocorrelación espacial en el promedio histórico."
  }
))
```

```{r modelo-moran-mapa, fig.width=8, fig.height=7}
cuadrantes_infra %>%
  left_join(saidi_promedio_cuadrante, by = "id_cuadrante") %>%
  ggplot() +
  geom_sf(aes(fill = SAIDI_promedio), color = "gray40", linewidth = 0.15) +
  scale_fill_viridis_c(option = "inferno", na.value = "grey85", name = "SAIDI\npromedio") +
  labs(title = "SAIDI promedio por cuadrante (semanas con falla)",
       subtitle = sprintf("Moran I = %.3f (p = %.4f)", moran_resultado$estimate[1], moran_resultado$p.value)) +
  theme_minimal(base_size = 11)
```

## Construcción del rezago espacial de SAIDI

```{r modelo-construir-rezago-espacial}
matriz_pesos <- listw2mat(pesos_espaciales)
rownames(matriz_pesos) <- cuadrantes_infra$id_cuadrante
colnames(matriz_pesos) <- cuadrantes_infra$id_cuadrante

calcular_rezago_espacial <- function(datos, variable, usar_lag_temporal = FALSE) {
  var_sym <- rlang::sym(variable)
  ancho <- datos %>% select(id_cuadrante, semana, !!var_sym) %>%
    tidyr::pivot_wider(names_from = id_cuadrante, values_from = !!var_sym)
  semanas_vec <- ancho$semana
  mat_valores <- as.matrix(ancho %>% select(-semana))
  mat_valores <- mat_valores[, colnames(matriz_pesos), drop = FALSE]
  mat_valores[is.na(mat_valores)] <- 0
  if (usar_lag_temporal) {
    mat_valores <- rbind(matrix(NA, nrow = 1, ncol = ncol(mat_valores), dimnames = list(NULL, colnames(mat_valores))),
                          mat_valores[-nrow(mat_valores), ])
    mat_valores[is.na(mat_valores)] <- 0
  }
  rezago <- mat_valores %*% t(matriz_pesos)
  colnames(rezago) <- colnames(mat_valores)
  as.data.frame(rezago) %>% mutate(semana = semanas_vec) %>%
    tidyr::pivot_longer(-semana, names_to = "id_cuadrante", values_to = paste0(variable, "_vecinos"))
}

saidi_vecinos <- calcular_rezago_espacial(data_final, "SAIDI", usar_lag_temporal = TRUE) %>%
  rename(SAIDI_vecinos_lag1 = SAIDI_vecinos)
ndvi_vecinos <- calcular_rezago_espacial(data_final, "ndvi_semanal") %>%
  rename(ndvi_vecinos = ndvi_semanal_vecinos)

data_final <- data_final %>%
  select(-any_of(c("SAIDI_vecinos_lag1", "n_eventos_vecinos", "ndvi_vecinos"))) %>%
  left_join(saidi_vecinos, by = c("id_cuadrante", "semana")) %>%
  left_join(ndvi_vecinos,  by = c("id_cuadrante", "semana"))

if ("n_eventos_catastroficos" %in% names(data_final)) {
  eventos_vecinos <- calcular_rezago_espacial(data_final, "n_eventos_catastroficos") %>%
    rename(n_eventos_vecinos = n_eventos_catastroficos_vecinos)
  data_final <- data_final %>% select(-any_of("n_eventos_vecinos")) %>%
    left_join(eventos_vecinos, by = c("id_cuadrante", "semana"))
}

cat(sprintf("Cobertura SAIDI_vecinos_lag1: %.1f%% | ndvi_vecinos: %.1f%%\n",
            100 * mean(!is.na(data_final$SAIDI_vecinos_lag1)),
            100 * mean(!is.na(data_final$ndvi_vecinos))))
```

```{r modelo-verificar-rezago-espacial, fig.width=8, fig.height=5}
data_final %>%
  filter(hubo_falla == 1) %>%
  ggplot(aes(x = SAIDI_vecinos_lag1, y = SAIDI)) +
  geom_point(alpha = 0.15, size = 1) +
  geom_smooth(method = "loess", color = "#e34a33", se = TRUE) +
  labs(title = "SAIDI del cuadrante vs. SAIDI de sus vecinos (t-1)", x = "SAIDI vecinos (t-1)", y = "SAIDI (t)") +
  theme_minimal(base_size = 12)
```

## Selección de variables candidatas para SAIDI

```{r modelo-seleccionar-variables}
vars_candidatas <- c(
  "temp_media_semana", "temp_max_semana", "humedad_media_semana",
  "viento_max_semana", "precip_total_semana", "precip_ma4", "viento_ma4",
  "ndvi_semanal", "log_ndvi",
  "n_elementos", "n_tipos_infraestructura", "prop_transformadores",
  "longitud_red_km", "n_circuitos_cuadrante", "n_nodos_terminales", "densidad_terminales",
  "estrato_modal_real", "prop_estrato_1", "prop_estrato_2", "prop_estrato_3",
  "prop_estrato_4", "prop_estrato_5", "prop_estrato_6",
  "prop_industrial", "prop_comercial", "prop_oficial", "prop_no_residencial",
  "edad_activo_mas_viejo_anios", "edad_activo_mas_nuevo_anios",
  "rango_edad_activos_anios", "PROM_CANT_MODIFICACIONES",
  "n_eventos_catastroficos", "hubo_evento_catastrofico",
  "n_sismos_r50", "n_sismos_m3_r50", "magnitud_max_r50", "dist_sismo_min_km_r50",
  "SAIDI_lag1", "SAIDI_lag4",
  "ndvi_x_elementos", "sismo_x_elementos",
  "SAIDI_vecinos_lag1", "n_eventos_vecinos", "ndvi_vecinos"
)

vars_disponibles <- intersect(vars_candidatas, names(data_final))
cat(sprintf("Variables candidatas disponibles: %d de %d\n", length(vars_disponibles), length(vars_candidatas)))
print(setdiff(vars_candidatas, names(data_final)))
```

## Matriz de correlación

```{r modelo-matriz-correlacion, fig.width=10, fig.height=9}
vars_numericas <- data_final %>% select(all_of(vars_disponibles)) %>% select(where(is.numeric)) %>% na.omit()
if (nrow(vars_numericas) > 100) {
  cor_mat <- cor(vars_numericas, use = "complete.obs")
  corrplot(cor_mat, method = "color", type = "upper", tl.cex = 0.6, tl.col = "black",
           diag = FALSE, title = "Matriz de correlación — SAIDI", mar = c(0,0,2,0))
}
```

---

# Parte 2 — Análisis exploratorio de relaciones (SAIDI)

```{r modelo-scatter-clima, fig.width=10, fig.height=5}
data_final %>%
  filter(hubo_falla == 1) %>%
  select(SAIDI, precip_total_semana, viento_max_semana) %>%
  pivot_longer(-SAIDI, names_to = "variable", values_to = "valor") %>%
  ggplot(aes(x = valor, y = SAIDI)) +
  geom_point(alpha = 0.15, size = 1) +
  geom_smooth(method = "loess", color = "#e34a33", se = TRUE) +
  facet_wrap(~variable, scales = "free_x") +
  labs(title = "SAIDI vs. variables climáticas", x = NULL, y = "SAIDI") +
  theme_minimal(base_size = 12)
```

```{r modelo-scatter-riesgo, fig.width=10, fig.height=5}
vars_riesgo_disp <- intersect(c("ndvi_semanal", "dist_sismo_min_km_r50"), names(data_final))
if (length(vars_riesgo_disp) > 0) {
  data_final %>%
    filter(hubo_falla == 1) %>%
    select(SAIDI, all_of(vars_riesgo_disp)) %>%
    pivot_longer(-SAIDI, names_to = "variable", values_to = "valor") %>%
    filter(!is.na(valor)) %>%
    ggplot(aes(x = valor, y = SAIDI)) +
    geom_point(alpha = 0.15, size = 1) +
    geom_smooth(method = "loess", color = "#2b8cbe", se = TRUE) +
    facet_wrap(~variable, scales = "free_x") +
    labs(title = "SAIDI vs. NDVI y distancia sísmica", x = NULL, y = "SAIDI") +
    theme_minimal(base_size = 12)
}
```

```{r modelo-distribucion-target, fig.width=8, fig.height=5}
data_final %>%
  filter(hubo_falla == 1) %>%
  ggplot(aes(x = SAIDI)) +
  geom_histogram(bins = 50, fill = "#3182bd", color = "white") +
  labs(title = "Distribución de SAIDI (semanas con falla)", x = NULL, y = "Frecuencia") +
  theme_minimal(base_size = 12)
```

---

# Parte 3 — Split temporal (train / test)

```{r modelo-split-temporal}
PCT_TEST <- 0.15
semanas_ordenadas <- data_final %>% distinct(semana) %>% arrange(semana) %>% pull(semana)
n_semanas <- length(semanas_ordenadas)
corte <- semanas_ordenadas[floor(n_semanas * (1 - PCT_TEST))]

train <- data_final %>% filter(semana <= corte, hubo_falla == 1)
test  <- data_final %>% filter(semana >  corte, hubo_falla == 1)

cat(sprintf("Corte: %s\nTrain: %d filas (%s a %s)\nTest: %d filas (%s a %s)\n",
            corte, nrow(train), min(train$semana), max(train$semana),
            nrow(test), min(test$semana), max(test$semana)))
```

```{r modelo-plot-split, fig.width=9, fig.height=4}
data_final %>%
  filter(hubo_falla == 1) %>%
  mutate(conjunto = if_else(semana <= corte, "Train", "Test")) %>%
  count(semana, conjunto) %>%
  ggplot(aes(x = semana, y = n, fill = conjunto)) +
  geom_col() +
  geom_vline(xintercept = as.numeric(corte), linetype = "dashed") +
  scale_fill_manual(values = c(Train = "#3182bd", Test = "#de2d26")) +
  labs(title = "Partición temporal train/test", x = NULL, y = "N° observaciones") +
  theme_minimal(base_size = 12)
```

---

# Parte 4 — Especificaciones de modelo (SAIDI)

```{r modelo-formula-base}
vars_modelo <- c(
  "temp_media_semana", "viento_max_semana", "precip_total_semana", "precip_ma4",
  "ndvi_semanal", "n_eventos_catastroficos", "n_sismos_r50", "dist_sismo_min_km_r50",
  "SAIDI_lag1", "longitud_red_km", "densidad_terminales",
  "prop_estrato_1", "prop_estrato_2", "prop_no_residencial",
  "edad_activo_mas_viejo_anios", "PROM_CANT_MODIFICACIONES",
  "SAIDI_vecinos_lag1", "n_eventos_vecinos", "ndvi_vecinos"
)
vars_modelo <- intersect(vars_modelo, names(data_final))

formula_pooled <- as.formula(paste("log_SAIDI1 ~", paste(vars_modelo, collapse = " + ")))
cat("Fórmula base:\n"); print(formula_pooled)
```

## Modelo 1 — Pooled OLS

```{r modelo-1-pooled}
m1_pooled <- feols(formula_pooled, data = train)
summary(m1_pooled)
```

## Modelo 2 — Efectos fijos de cuadrante

```{r modelo-2-fe-cuadrante}
formula_fe <- as.formula(paste("log_SAIDI1 ~", paste(vars_modelo, collapse = " + "), "| id_cuadrante"))
m2_fe_cuadrante <- feols(formula_fe, data = train)
summary(m2_fe_cuadrante)
```

## Modelo 3 — Efectos fijos de cuadrante + semana

```{r modelo-3-fe-doble}
formula_fe2 <- as.formula(paste("log_SAIDI1 ~", paste(vars_modelo, collapse = " + "), "| id_cuadrante + semana"))
m3_fe_doble <- feols(formula_fe2, data = train)
summary(m3_fe_doble)
```

## Modelo 4 — Random Forest

```{r modelo-4-random-forest}
train_rf <- train %>% select(log_SAIDI1, all_of(vars_modelo)) %>% na.omit()
test_rf  <- test  %>% select(log_SAIDI1, all_of(vars_modelo)) %>% na.omit()
set.seed(123)
m4_rf <- randomForest(log_SAIDI1 ~ ., data = train_rf, ntree = 500, importance = TRUE)
print(m4_rf)
```

```{r modelo-rf-importancia, fig.width=8, fig.height=5}
importancia_rf <- importance(m4_rf) %>% as.data.frame() %>%
  tibble::rownames_to_column("variable") %>% arrange(desc(`%IncMSE`))
ggplot(importancia_rf, aes(x = reorder(variable, `%IncMSE`), y = `%IncMSE`)) +
  geom_col(fill = "#31a354") + coord_flip() +
  labs(title = "Importancia de variables — Random Forest (SAIDI)", x = NULL, y = "% incremento en MSE") +
  theme_minimal(base_size = 12)
```

---

# Parte 5 — Evaluación en test

```{r modelo-evaluar-todos}
test_completo <- test %>% select(log_SAIDI1, SAIDI, all_of(vars_modelo), id_cuadrante, semana) %>% na.omit()

pred_pooled <- predict(m1_pooled, newdata = test_completo)
pred_fe1    <- predict(m2_fe_cuadrante, newdata = test_completo)
pred_fe2    <- predict(m3_fe_doble, newdata = test_completo)
pred_rf     <- predict(m4_rf, newdata = test_completo)

cat(sprintf("NA en predicciones — Pooled: %d | FE cuadrante: %d | FE cuadrante+semana: %d | RF: %d (de %d)\n",
            sum(is.na(pred_pooled)), sum(is.na(pred_fe1)), sum(is.na(pred_fe2)), sum(is.na(pred_rf)), nrow(test_completo)))

calc_metricas_validas <- function(observado, predicho) {
  valido <- !is.na(predicho) & !is.na(observado)
  if (sum(valido) < 5) return(c(RMSE = NA_real_, MAE = NA_real_, R2 = NA_real_))
  c(RMSE = Metrics::rmse(observado[valido], predicho[valido]),
    MAE  = Metrics::mae(observado[valido], predicho[valido]),
    R2   = cor(observado[valido], predicho[valido])^2)
}

m_pooled_metricas <- calc_metricas_validas(test_completo$log_SAIDI1, pred_pooled)
m_fe1_metricas    <- calc_metricas_validas(test_completo$log_SAIDI1, pred_fe1)
m_fe2_metricas    <- calc_metricas_validas(test_completo$log_SAIDI1, pred_fe2)
m_rf_metricas     <- calc_metricas_validas(test_completo$log_SAIDI1, pred_rf)

resultados <- tibble(
  modelo   = c("Pooled OLS", "FE cuadrante", "FE cuadrante+semana", "Random Forest"),
  RMSE_log = c(m_pooled_metricas["RMSE"], m_fe1_metricas["RMSE"], m_fe2_metricas["RMSE"], m_rf_metricas["RMSE"]),
  MAE_log  = c(m_pooled_metricas["MAE"],  m_fe1_metricas["MAE"],  m_fe2_metricas["MAE"],  m_rf_metricas["MAE"]),
  R2_log   = c(m_pooled_metricas["R2"],   m_fe1_metricas["R2"],   m_fe2_metricas["R2"],   m_rf_metricas["R2"])
)

kable(resultados, digits = 4, caption = "Desempeño comparado en test (SAIDI, escala log)") %>%
  kable_styling(bootstrap_options = c("striped", "hover"), full_width = FALSE)
```

## Aporte del rezago espacial

```{r modelo-comparar-con-sin-espacial}
vars_sin_espacial <- setdiff(vars_modelo, c("SAIDI_vecinos_lag1", "n_eventos_vecinos", "ndvi_vecinos"))
formula_fe_sin_espacial <- as.formula(paste("log_SAIDI1 ~", paste(vars_sin_espacial, collapse = " + "), "| id_cuadrante"))
m2_fe_sin_espacial <- feols(formula_fe_sin_espacial, data = train)

test_sin_espacial <- test %>% select(log_SAIDI1, all_of(vars_sin_espacial), id_cuadrante) %>% na.omit()
pred_sin_espacial  <- predict(m2_fe_sin_espacial, newdata = test_sin_espacial)

metricas_sin <- calc_metricas_validas(test_sin_espacial$log_SAIDI1, pred_sin_espacial)
metricas_con <- calc_metricas_validas(test_completo$log_SAIDI1, pred_fe1)

comparacion_espacial <- tibble(
  especificacion = c("FE cuadrante — SIN espacial", "FE cuadrante — CON espacial"),
  RMSE_log = c(metricas_sin["RMSE"], metricas_con["RMSE"])
)
kable(comparacion_espacial, digits = 4, caption = "Aporte marginal del rezago espacial") %>%
  kable_styling(bootstrap_options = c("striped"), full_width = FALSE)

mejora_pct <- if (any(is.na(comparacion_espacial$RMSE_log))) NA_real_ else
  round(100 * (comparacion_espacial$RMSE_log[1] - comparacion_espacial$RMSE_log[2]) / comparacion_espacial$RMSE_log[1], 1)
cat(sprintf("Cambio en RMSE al agregar variables espaciales: %s\n",
            if (is.na(mejora_pct)) "no determinable" else sprintf("%.1f%%", mejora_pct)))
```

```{r modelo-pred-vs-obs, fig.width=8, fig.height=7}
mejor_modelo <- resultados$modelo[which.min(resultados$RMSE_log)]
pred_mejor <- switch(mejor_modelo, "Pooled OLS" = pred_pooled, "FE cuadrante" = pred_fe1,
                     "FE cuadrante+semana" = pred_fe2, "Random Forest" = pred_rf)

data.frame(observado = test_completo$log_SAIDI1, predicho = pred_mejor) %>%
  ggplot(aes(x = observado, y = predicho)) +
  geom_point(alpha = 0.3, size = 1.2) +
  geom_abline(slope = 1, intercept = 0, color = "#de2d26", linetype = "dashed") +
  labs(title = sprintf("Predicho vs. observado — %s (SAIDI)", mejor_modelo),
       x = "log(SAIDI) observado", y = "log(SAIDI) predicho") +
  theme_minimal(base_size = 12)
```

```{r modelo-serie-pronostico, fig.width=10, fig.height=6}
set.seed(1)
muestra_cuad <- test_completo %>% distinct(id_cuadrante) %>% slice_sample(n = 4) %>% pull(id_cuadrante)
test_completo %>%
  mutate(SAIDI_pred = expm1(pred_mejor)) %>%
  filter(id_cuadrante %in% muestra_cuad) %>%
  select(id_cuadrante, semana, SAIDI, SAIDI_pred) %>%
  pivot_longer(c(SAIDI, SAIDI_pred), names_to = "tipo", values_to = "valor") %>%
  ggplot(aes(x = semana, y = valor, color = tipo)) +
  geom_line(linewidth = 0.7) + geom_point(size = 1.5) +
  facet_wrap(~id_cuadrante, scales = "free_y") +
  scale_color_manual(values = c(SAIDI = "black", SAIDI_pred = "#e34a33"), labels = c("Observado", "Pronosticado")) +
  labs(title = "SAIDI observado vs. pronosticado — muestra de cuadrantes", x = NULL, y = "SAIDI", color = NULL) +
  theme_minimal(base_size = 12)
```

---

# Parte 6 — Diagnóstico de supuestos (FE cuadrante)

```{r modelo-diagnostico-homocedasticidad, fig.width=8, fig.height=5}
data.frame(ajustado = fitted(m2_fe_cuadrante), residuo = resid(m2_fe_cuadrante)) %>%
  ggplot(aes(x = ajustado, y = residuo)) +
  geom_point(alpha = 0.2, size = 1) +
  geom_hline(yintercept = 0, color = "#de2d26", linetype = "dashed") +
  geom_smooth(method = "loess", se = FALSE, color = "#3182bd") +
  labs(title = "Residuos vs. ajustados — FE cuadrante (SAIDI)", x = "Ajustado", y = "Residuo") +
  theme_minimal(base_size = 12)
```

```{r modelo-diagnostico-qq, fig.width=6, fig.height=6}
qqnorm(resid(m2_fe_cuadrante), main = "QQ-plot — residuos FE cuadrante (SAIDI)")
qqline(resid(m2_fe_cuadrante), col = "#de2d26")
```

```{r modelo-comparacion-especificaciones}
etable(m1_pooled, m2_fe_cuadrante, m3_fe_doble, headers = c("Pooled OLS", "FE cuadrante", "FE cuadrante+semana"))
```

---

# Parte 7 — Modelo espacial formal: SAR y SEM (corte transversal, SAIDI)

## Paquetes

```{r sar-paquetes}
if (!requireNamespace("spatialreg", quietly = TRUE)) install.packages("spatialreg")
library(spatialreg)
```

## Suma de dígitos: promedio ponderado hacia lo reciente

```{r sar-promedio-ponderado-digitos}
pesos_temporales <- data_final %>%
  distinct(semana) %>% arrange(semana) %>%
  mutate(t = row_number(), n = n(), peso_digitos = t / (n * (n + 1) / 2)) %>%
  select(semana, peso_digitos)
cat(sprintf("Semanas ponderadas: %d | Suma de pesos: %.6f\n", nrow(pesos_temporales), sum(pesos_temporales$peso_digitos)))
```

```{r sar-plot-pesos, fig.width=8, fig.height=4}
ggplot(pesos_temporales, aes(x = semana, y = peso_digitos)) +
  geom_col(fill = "#3182bd", width = 5) +
  labs(title = "Peso por semana — suma de dígitos", x = NULL, y = "Peso") +
  theme_minimal(base_size = 12)
```

```{r sar-calcular-cross-section}
cross_section_cuadrante <- data_final %>%
  left_join(pesos_temporales, by = "semana") %>%
  group_by(id_cuadrante) %>%
  summarise(
    SAIDI_ponderado = sum(SAIDI * peso_digitos, na.rm = TRUE) / sum(peso_digitos[!is.na(SAIDI)]),
    SAIDI_simple    = mean(SAIDI, na.rm = TRUE),
    n_elementos               = first(n_elementos),
    prop_transformadores      = first(prop_transformadores),
    longitud_red_km           = first(longitud_red_km),
    densidad_terminales       = first(densidad_terminales),
    n_circuitos_cuadrante     = first(n_circuitos_cuadrante),
    estrato_modal_real        = first(estrato_modal_real),
    prop_estrato_1            = first(prop_estrato_1),
    prop_estrato_2            = first(prop_estrato_2),
    prop_no_residencial       = first(prop_no_residencial),
    edad_activo_mas_viejo_anios = first(edad_activo_mas_viejo_anios),
    PROM_CANT_MODIFICACIONES    = first(PROM_CANT_MODIFICACIONES),
    cantidad_usuarios_cuadrante = if ("cantidad_usuarios_cuadrante" %in% names(data_final)) first(cantidad_usuarios_cuadrante) else NA_real_,
    ndvi_promedio             = mean(ndvi_semanal, na.rm = TRUE),
    dist_sismo_prom_km        = if ("dist_sismo_min_km_r50" %in% names(data_final)) mean(dist_sismo_min_km_r50, na.rm = TRUE) else NA_real_,
    precip_promedio           = mean(precip_total_semana, na.rm = TRUE),
    .groups = "drop"
  )
cat(sprintf("Corte transversal: %d cuadrantes\n", nrow(cross_section_cuadrante)))
```

```{r sar-comparar-ponderacion, fig.width=8, fig.height=6}
cross_section_cuadrante %>%
  ggplot(aes(x = SAIDI_simple, y = SAIDI_ponderado)) +
  geom_point(alpha = 0.4) +
  geom_abline(slope = 1, intercept = 0, color = "#de2d26", linetype = "dashed") +
  labs(title = "SAIDI: promedio simple vs. ponderado", x = "Simple", y = "Ponderado") +
  theme_minimal(base_size = 12)
```

## Especificación dinámica

```{r sar-formula}
predictores_candidatos_espacial <- c(
  "n_elementos", "prop_transformadores", "longitud_red_km", "densidad_terminales",
  "prop_estrato_1", "prop_estrato_2", "prop_no_residencial",
  "edad_activo_mas_viejo_anios", "PROM_CANT_MODIFICACIONES",
  "ndvi_promedio", "dist_sismo_prom_km", "precip_promedio"
)
predictores_espacial_disp <- intersect(predictores_candidatos_espacial, names(cross_section_cuadrante))
formula_espacial <- as.formula(paste("SAIDI_ponderado ~", paste(predictores_espacial_disp, collapse = " + ")))
cat("Fórmula:\n"); print(formula_espacial)
```

```{r sar-alinear-geometria}
predictores_espacial_final <- all.vars(formula_espacial)[-1]

cross_section_sf <- cuadrantes_infra %>%
  select(id_cuadrante) %>%
  left_join(cross_section_cuadrante, by = "id_cuadrante") %>%
  filter(!is.na(SAIDI_ponderado))

filas_incompletas <- cross_section_sf %>% st_drop_geometry() %>%
  filter(if_any(all_of(predictores_espacial_final), is.na)) %>%
  select(id_cuadrante, all_of(predictores_espacial_final))
if (nrow(filas_incompletas) > 0) {
  cat(sprintf("Cuadrantes excluidos por NA: %d\n", nrow(filas_incompletas)))
  print(filas_incompletas)
}

cross_section_sf <- cross_section_sf %>% filter(if_all(all_of(predictores_espacial_final), ~ !is.na(.)))
cuadrantes_completos <- cross_section_sf$id_cuadrante

if (length(cuadrantes_completos) < nrow(cuadrantes_infra)) {
  vecinos_nb_cs <- subset(vecinos_nb, cuadrantes_infra$id_cuadrante %in% cuadrantes_completos)
  pesos_espaciales_cs <- nb2listw(vecinos_nb_cs, style = "W", zero.policy = TRUE)
} else {
  pesos_espaciales_cs <- pesos_espaciales
}
cat(sprintf("Cuadrantes en el modelo espacial: %d\n", nrow(cross_section_sf)))
```

```{r sar-ols-referencia}
modelo_ols_cs <- lm(formula_espacial, data = cross_section_sf)
summary(modelo_ols_cs)
```

```{r sar-moran-residuos-ols}
moran_residuos_ols <- lm.morantest(modelo_ols_cs, pesos_espaciales_cs, zero.policy = TRUE)
print(moran_residuos_ols)
```

```{r sar-lm-tests}
lm_tests <- lm.LMtests(modelo_ols_cs, pesos_espaciales_cs, test = c("LMerr", "LMlag", "RLMerr", "RLMlag"), zero.policy = TRUE)
print(lm_tests)

extraer_pvalor <- function(lista_tests, nombres_posibles) {
  for (nombre in nombres_posibles) if (!is.null(lista_tests[[nombre]])) return(lista_tests[[nombre]]$p.value)
  NA_real_
}
p_rlmerr <- extraer_pvalor(lm_tests, c("RLMerr", "adjRSerr"))
p_rlmlag <- extraer_pvalor(lm_tests, c("RLMlag", "adjRSlag"))

recomendacion <- if (is.na(p_rlmlag) || is.na(p_rlmerr)) "Comparar por AIC directamente."
  else if (p_rlmlag < 0.05 & p_rlmerr >= 0.05) "SAR"
  else if (p_rlmerr < 0.05 & p_rlmlag >= 0.05) "SEM"
  else if (p_rlmlag < 0.05 & p_rlmerr < 0.05) { if (p_rlmlag < p_rlmerr) "SAR (mejor p)" else "SEM (mejor p)" }
  else "Ninguno significativo"
cat(sprintf("\nRecomendación: %s\n", recomendacion))
```

```{r sar-modelo-sar}
modelo_sar <- lagsarlm(formula_espacial, data = cross_section_sf, listw = pesos_espaciales_cs, zero.policy = TRUE)
summary(modelo_sar)
```

```{r sar-modelo-sem}
modelo_sem <- errorsarlm(formula_espacial, data = cross_section_sf, listw = pesos_espaciales_cs, zero.policy = TRUE)
summary(modelo_sem)
```

```{r sar-comparar-aic}
comparacion_aic <- tibble(
  modelo = c("OLS", "SAR", "SEM"),
  AIC = c(AIC(modelo_ols_cs), AIC(modelo_sar), AIC(modelo_sem))
) %>% arrange(AIC)
kable(comparacion_aic, digits = 2, caption = "Comparación OLS/SAR/SEM (SAIDI)") %>%
  kable_styling(bootstrap_options = c("striped"), full_width = FALSE)
```

```{r sar-seleccionar-mejor}
mejor_modelo_espacial <- if (comparacion_aic$modelo[1] == "SAR") modelo_sar else if (comparacion_aic$modelo[1] == "SEM") modelo_sem else modelo_ols_cs
nombre_mejor <- comparacion_aic$modelo[1]
cat(sprintf("Mejor modelo: %s\n", nombre_mejor))
```

```{r sar-mapa-residuos, fig.width=8, fig.height=7}
cross_section_sf %>%
  mutate(residuo = as.numeric(residuals(mejor_modelo_espacial))) %>%
  ggplot() +
  geom_sf(aes(fill = residuo), color = "gray40", linewidth = 0.15) +
  scale_fill_gradient2(low = "#2166ac", mid = "white", high = "#b2182b", midpoint = 0, name = "Residuo") +
  labs(title = sprintf("Residuos espaciales — %s (SAIDI)", nombre_mejor)) +
  theme_minimal(base_size = 11)
```

---

# Parte 8 — Selección de variables y verificación de robustez

```{r seleccion-stepwise}
library(MASS)
select <- dplyr::select; filter <- dplyr::filter

modelo_completo_cs <- lm(formula_espacial, data = cross_section_sf)
modelo_stepwise <- stepAIC(modelo_completo_cs, direction = "both", trace = FALSE)
summary(modelo_stepwise)
```

```{r seleccion-vif}
car::vif(modelo_stepwise)
```

```{r seleccion-modelo-final}
modelo_final_saidi_cs <- modelo_stepwise
summary(modelo_final_saidi_cs)
```

## Verificación de robustez: ¿es un artefacto de colinealidad estructural?

```{r robustez-prueba1-correlacion}
st_drop_geometry_safe <- function(x) if (inherits(x, "sf")) sf::st_drop_geometry(x) else x
predictores_finales <- gsub("`", "", names(coef(modelo_final_saidi_cs))[-1])

if (!"cantidad_usuarios_cuadrante" %in% names(cross_section_sf) && "cantidad_usuarios_cuadrante" %in% names(data_final)) {
  cross_section_sf <- cross_section_sf %>%
    left_join(data_final %>% distinct(id_cuadrante, cantidad_usuarios_cuadrante), by = "id_cuadrante")
}

if ("cantidad_usuarios_cuadrante" %in% names(cross_section_sf)) {
  datos_num <- cross_section_sf %>% st_drop_geometry_safe() %>%
    select(cantidad_usuarios_cuadrante, all_of(intersect(predictores_finales, names(.)))) %>%
    select(where(is.numeric))
  cor_denominador <- cor(datos_num, use = "complete.obs")["cantidad_usuarios_cuadrante", ] %>% sort(decreasing = TRUE)
  kable(data.frame(variable = names(cor_denominador), correlacion = round(cor_denominador, 3)),
        row.names = FALSE, caption = "Correlación con cantidad_usuarios_cuadrante (SAIDI)") %>%
    kable_styling(bootstrap_options = c("striped"), full_width = FALSE)
  max_cor <- max(abs(cor_denominador[names(cor_denominador) != "cantidad_usuarios_cuadrante"]))
} else { max_cor <- NA_real_ }
cat(sprintf("Correlación máxima con el denominador: %s\n", if(is.na(max_cor)) "N/D" else sprintf("%.2f", max_cor)))
```

```{r robustez-prueba2-control-denominador}
if ("cantidad_usuarios_cuadrante" %in% names(cross_section_sf)) {
  formula_control <- as.formula(paste("SAIDI_ponderado ~", paste(predictores_finales, collapse = " + "), "+ log1p(cantidad_usuarios_cuadrante)"))
  modelo_con_control <- lm(formula_control, data = cross_section_sf)
  comparacion_control <- tibble(
    modelo = c("Original", "Con control log(usuarios)"),
    R2 = c(summary(modelo_final_saidi_cs)$r.squared, summary(modelo_con_control)$r.squared)
  )
  kable(comparacion_control, digits = 4, caption = "SAIDI: original vs. controlado por denominador") %>%
    kable_styling(bootstrap_options = c("striped"), full_width = FALSE)
  delta_r2 <- summary(modelo_final_saidi_cs)$r.squared - summary(modelo_con_control)$r.squared
} else { delta_r2 <- NA_real_ }
cat(sprintf("Cambio en R²: %s\n", if(is.na(delta_r2)) "N/D" else sprintf("%.4f", delta_r2)))
```

```{r robustez-prueba3-sensibilidad}
r2_base <- summary(modelo_final_saidi_cs)$r.squared
sensibilidad <- purrr::map_dfr(predictores_finales, function(v) {
  restantes <- setdiff(predictores_finales, v)
  if (length(restantes) == 0) return(NULL)
  m <- lm(as.formula(paste("SAIDI_ponderado ~", paste(restantes, collapse = " + "))), data = cross_section_sf)
  tibble(variable_excluida = v, caida_R2 = r2_base - summary(m)$r.squared)
}) %>% arrange(desc(caida_R2))
kable(sensibilidad, digits = 4, caption = "Caída en R² al excluir cada variable (SAIDI)") %>%
  kable_styling(bootstrap_options = c("striped"), full_width = FALSE)
caida_maxima <- sensibilidad$caida_R2[1]; variable_dominante <- sensibilidad$variable_excluida[1]
```

```{r robustez-prueba4-permutacion}
set.seed(123); n_permutaciones <- 500
datos_perm <- cross_section_sf %>% st_drop_geometry()
r2_permutados <- numeric(n_permutaciones)
for (i in seq_len(n_permutaciones)) {
  datos_perm$SAIDI_shuffled <- sample(datos_perm$SAIDI_ponderado)
  m <- lm(as.formula(paste("SAIDI_shuffled ~", paste(predictores_finales, collapse = " + "))), data = datos_perm)
  r2_permutados[i] <- summary(m)$r.squared
}
p_valor_empirico <- mean(r2_permutados >= r2_base)
cat(sprintf("R² observado: %.4f | p-valor empírico: %.4f\n", r2_base, p_valor_empirico))
```

```{r robustez-conclusion, results='asis'}
alerta1 <- !is.na(max_cor) && max_cor > 0.6
alerta2 <- caida_maxima > 0.5
alerta3 <- p_valor_empirico >= 0.01
n_alertas <- sum(alerta1, alerta2, alerta3, na.rm = TRUE)
cat(sprintf(
  "**R² = %.3f | %d de 3 pruebas cuantitativas emiten alerta.** %s",
  r2_base, n_alertas,
  if (n_alertas <= 1) "Resultado robusto y presentable como hallazgo principal para SAIDI."
  else "Se recomienda investigar antes de presentar sin matices."
))
```

---

# Parte 9 — Resumen final SAIDI

```{r resumen-tabla-completa}
tabla_resumen <- tribble(
  ~Modelo, ~Datos, ~Metrica, ~Valor,
  "Pooled OLS", "Panel semanal (test)", "RMSE log", resultados$RMSE_log[resultados$modelo == "Pooled OLS"],
  "FE cuadrante", "Panel semanal (test)", "RMSE log", resultados$RMSE_log[resultados$modelo == "FE cuadrante"],
  "FE cuadrante+semana", "Panel semanal", "No evaluable en test", NA_real_,
  "Random Forest", "Panel semanal (test)", "RMSE log", resultados$RMSE_log[resultados$modelo == "Random Forest"],
  "SAR/SEM", "Corte transversal ponderado", "AIC", AIC(mejor_modelo_espacial)
)
kable(tabla_resumen, digits = 4, caption = "Resumen comparativo — SAIDI") %>%
  kable_styling(bootstrap_options = c("striped"), full_width = FALSE)
```

```{r resumen-recomendacion, results='asis'}
mejor_pronostico <- resultados %>% filter(modelo != "FE cuadrante+semana", !is.na(RMSE_log)) %>%
  slice_min(RMSE_log, n = 1) %>% pull(modelo)
cat(sprintf(
  "**Para pronóstico semanal de SAIDI**, el modelo con menor RMSE en test es **%s**. ",
  "**Para explicación estructural**, el modelo espacial ganador es **%s** (AIC = %.2f), ",
  "con R² = %.3f verificado por 4 pruebas de robustez contra artefactos de colinealidad.",
  mejor_pronostico, nombre_mejor, AIC(mejor_modelo_espacial), r2_base
))
```

---

# Conclusiones — SAIDI

```{r conclusiones-saidi, results='asis'}
cat(sprintf(paste0(
  "- **Mejor modelo de pronóstico semanal:** %s (RMSE = %.4f).\n",
  "- **Mejor modelo estructural:** %s (R² = %.3f), verificado como robusto (no artefacto).\n",
  "- **Variables más relevantes identificadas:** %s.\n",
  "- Ver `modelo_SAIFI_cuadrantes_reales.Rmd` para el análisis equivalente de frecuencia de interrupciones.\n"
), mejor_pronostico, min(resultados$RMSE_log, na.rm = TRUE), nombre_mejor, r2_base,
   paste(predictores_finales, collapse = ", ")))
```
