---
title: "Modelo predictivo de SAIDI y SAIFI por cuadrante-semana"
author: "Cindy Carolina Lugo Rozo"
date: "`r Sys.Date()`"
output:
  html_document:
    toc: true
    toc_float: true
    toc_depth: 3
---

```{r setup, include=FALSE}
knitr::opts_chunk$set(echo = TRUE, warning = FALSE, message = FALSE)

# Se intenta fijar un locale UTF-8 para evitar errores de "invalid
# input ... in 'utf8towcs'" al graficar textos con tildes/guiones
# especiales en Windows. Si el locale no está disponible en esta
# máquina, se ignora silenciosamente (no rompe el knit) — en ese caso,
# los textos de los gráficos de este documento ya evitan tildes y
# caracteres especiales como medida adicional de seguridad.
try(Sys.setlocale("LC_ALL", "es_ES.UTF-8"), silent = TRUE)
try(Sys.setlocale("LC_CTYPE", "es_ES.UTF-8"), silent = TRUE)
```

# Introduccion y supuestos

Este documento construye, evalúa y compara modelos para **entender y
pronosticar SAIDI y SAIFI** a nivel cuadrante-semana, usando el panel
consolidado (`data_final_modelo_cuadrantes_reales.rds`).

## Supuestos y limitaciones que condicionan la modelación

Estos supuestos vienen documentados desde los pipelines anteriores y
son centrales para interpretar correctamente los resultados:

1. **SAIDI/SAIFI usan el denominador real POR CUADRANTE**: la fuente
   (`data_agrupada_mod.csv`) incluye `usuarios_totales_cuadrante`
   (usuarios realmente servidos, por cuadrante, provisto por CENS) y
   trae `SAIDI_cuadrante`/`SAIFI_cuadrante`, renombradas a `SAIDI`/
   `SAIFI` en el documento de construcción del panel. **No son un
   proxy y no están dominadas por el tamaño del cuadrante** — son
   comparables entre cuadrantes de distinto tamaño, que es justo lo
   que necesita este modelo. La fuente también trae
   `contribucion_SAIDI_sistema`/`contribucion_SAIFI_sistema` (peso de
   cada cuadrante en el SAIDI/SAIFI total del sistema, útil para
   reconciliar contra el indicador oficial mensual) — **estas dos NO
   se usan como variable respuesta del modelo**, porque están
   dominadas mecánicamente por el tamaño del cuadrante y no miden
   confiabilidad de la red. Se verificó la consistencia de ambos pares
   de variables en el documento de construcción del panel. `SAIFI`
   puede superar 1 en cuadrantes con más de una interrupción por
   usuario en la misma semana — esto es correcto y esperable con el
   denominador real, no un error.
2. **Variables estáticas vs. efectos fijos**: `n_elementos`,
   `prop_*`, `estrato_predominante_municipal`, etc. no varían en el
   tiempo. En cualquier especificación con efectos fijos de cuadrante
   quedan absorbidas (colineales) y no se pueden estimar como término
   aditivo — se usan solo en especificaciones *pooled*/RE, o como
   interacciones con variables temporales.
3. **Granularidad municipal de estrato y desastres UNGRD**: esas
   variables son características del municipio, no del cuadrante
   específico — se interpretan como exposición regional, no impacto
   directo confirmado.
4. **Dependencia temporal**: al ser panel semanal, las observaciones
   dentro de un mismo cuadrante están autocorrelacionadas. La
   validación se hace con **separación temporal** (últimas semanas
   como *holdout*), nunca con partición aleatoria fila a fila — un
   split aleatorio filtraría información del futuro al pasado
   (*data leakage*) y sobreestimaría la capacidad predictiva real.
5. **SAIFI y SAIDI con cola larga**: aunque el denominador ya es real,
   ambos indicadores siguen teniendo distribución muy asimétrica (la
   mayoría de semanas sin falla, algunas con valores altos). Se
   modela también en escala logarítmica como alternativa.
6. **Dimensión espacial pendiente**: los efectos fijos de cuadrante
   capturan heterogeneidad constante por cuadrante, pero no
   autocorrelación espacial entre cuadrantes vecinos (un shock
   regional afectando simultáneamente a varios cuadrantes contiguos).
   Queda como extensión pendiente (rezago espacial de SAIDI, matriz de
   vecindad por contigüidad o por circuito eléctrico real).

## Paquetes

```{r modelo-paquetes}
options(repos = c(CRAN = "https://cloud.r-project.org"))

paquetes_modelo <- c("dplyr", "tidyr", "ggplot2", "lubridate", "knitr",
                     "kableExtra", "scales", "corrplot", "fixest",
                     "randomForest", "Metrics", "purrr", "broom")

invisible(lapply(paquetes_modelo, function(p) {
  if (!requireNamespace(p, quietly = TRUE)) install.packages(p)
  library(p, character.only = TRUE)
}))

# ------------------------------------------------------------------
# Blindaje contra enmascaramiento de funciones (namespace clashes).
# Paquetes como MASS (usado mas adelante para stepAIC) o raster
# redefinen select()/filter() con una firma distinta a la de dplyr,
# y si se cargan DESPUES en la misma sesion, "tapan" silenciosamente
# a dplyr::select()/dplyr::filter() sin avisar - el error resultante
# ("unused argument") es dificil de diagnosticar porque el codigo se
# ve identico al que ya funcionaba antes.
#
# Se fuerza aqui, una sola vez, que select()/filter() en esta sesion
# SIEMPRE sean las de dplyr, sin importar que otros paquetes se
# carguen mas adelante en el documento (MASS::stepAIC, glmnet, etc.).
# ------------------------------------------------------------------
select <- dplyr::select
filter <- dplyr::filter
rename <- dplyr::rename
mutate <- dplyr::mutate

cat("select()/filter()/rename()/mutate() fijados explicitamente a dplyr para toda la sesion.\n")
```

```{r entorno}
# ============================================================
# CONFIGURACION DE ENTORNO (portable entre computadores)
# ============================================================
#
# Cada persona que corra este documento define su propia ruta de
# datos en un archivo ".env" (no versionado / no compartido), con
# una linea como:
#
#   UBICACION_DATA="C:/ruta/de/tu/carpeta/de/datos"
#
# El .env se busca en la carpeta actual y hasta dos niveles arriba,
# para que funcione sin importar si el .Rmd esta en la raiz del
# proyecto o en una subcarpeta. Copia ".env.example" como ".env" y
# ajusta la ruta antes de correr este documento.
# ============================================================

buscar_env <- function() {
  candidatos <- c(
    ".env",
    file.path("..", ".env"),
    file.path("..", "..", ".env"),
    file.path("..", "..", "..", ".env"),
    file.path("..", "..", "..", "..", ".env")
  )
  existentes <- candidatos[file.exists(candidatos)]
  if (length(existentes) == 0) return(NA_character_)
  existentes[1]
}

ruta_env <- buscar_env()

if (!is.na(ruta_env)) {
  readRenviron(ruta_env)
} else {
  warning("No se encontro un archivo .env. Copia .env.example como .env y ajusta UBICACION_DATA.")
}

UBICACION_DATA <- Sys.getenv("UBICACION_DATA")

if (UBICACION_DATA == "") {
  stop(
    "UBICACION_DATA no esta definida.\n",
    "Crea un archivo '.env' (copiando '.env.example') en la raiz del ",
    "proyecto, con una linea:\n",
    '  UBICACION_DATA="C:/ruta/de/tu/carpeta/de/datos"'
  )
}

cat(sprintf("UBICACION_DATA: %s\n", UBICACION_DATA))

DIR_IMAGENES <- file.path(
  UBICACION_DATA, "imagenes", "modelo_saidi_saifi_cuadrantes_reales"
)
dir.create(DIR_IMAGENES, recursive = TRUE, showWarnings = FALSE)
knitr::opts_chunk$set(
  fig.path = paste0(DIR_IMAGENES, "/"),
  dev = "png"
)
```

---

# Parte 1 — Carga y preparación de datos

```{r modelo-cargar-datos}
data_final <- readRDS(file.path(UBICACION_DATA, "data_final_modelo_cuadrantes_reales.rds")) %>%
  mutate(id_cuadrante = as.character(id_cuadrante)) %>%
  arrange(id_cuadrante, semana)

cat(sprintf("Panel cargado: %d filas | %d cuadrantes | %d semanas\n",
            nrow(data_final), n_distinct(data_final$id_cuadrante),
            n_distinct(data_final$semana)))
```

## Ingeniería de variables (feature engineering)

Se construyen: variables temporales (mes, trimestre, indicador
estacional), rezagos (*lags*) de SAIDI/SAIFI y de variables climáticas
(la falla de esta semana puede depender de condiciones acumuladas de
semanas previas), e interacciones entre exposición estática
(infraestructura) y variables dinámicas (NDVI, clima).

```{r modelo-feature-engineering}
data_final <- data_final %>%
  group_by(id_cuadrante) %>%
  arrange(semana) %>%
  mutate(
    # --- Temporales ---
    mes         = month(semana),
    trimestre   = quarter(semana),
    semana_num  = as.numeric(semana - min(semana)) / 7,   # tendencia lineal en semanas

    # --- Rezagos (lag 1 y lag 4 semanas) ---
    SAIDI_lag1  = dplyr::lag(SAIDI, 1),
    SAIFI_lag1  = dplyr::lag(SAIFI, 1),
    SAIDI_lag4  = dplyr::lag(SAIDI, 4),
    precip_lag1 = dplyr::lag(precip_total_semana, 1),
    viento_lag1 = dplyr::lag(viento_max_semana, 1),

    # --- Medias móviles de 4 semanas (acumulación de estrés climático) ---
    precip_ma4  = zoo::rollmeanr(precip_total_semana, k = 4, fill = NA),
    viento_ma4  = zoo::rollmeanr(viento_max_semana,   k = 4, fill = NA),

    # --- Transformaciones ---
    log_SAIDI1  = log1p(SAIDI),
    log_SAIFI1  = log1p(SAIFI),

    # --- Interacciones exposición estática x dinámica ---
    ndvi_x_elementos   = ndvi_semanal * n_elementos,
    sismo_x_elementos  = n_sismos_r50 * n_elementos,
    evento_x_bajoestrato = hubo_evento_catastrofico *
      as.integer(estrato_modal_real <= 2)
  ) %>%
  ungroup()

cat(sprintf("Variables tras feature engineering: %d columnas\n", ncol(data_final)))
```

---

# Parte 1b — Dimensión espacial: rezago entre cuadrantes vecinos

Los efectos fijos de cuadrante controlan heterogeneidad **constante**
por cuadrante, pero no capturan que un shock regional (temporal de
lluvias, sismo, falla en un circuito compartido) puede afectar
simultáneamente a varios cuadrantes **contiguos**. Esta sección
construye variables de vecindad espacial y valida, con un test
formal, si vale la pena incluirlas antes de dar por hecho que aportan.

## Paquetes adicionales

```{r modelo-paquetes-espacial}
if (!requireNamespace("spdep", quietly = TRUE)) install.packages("spdep")
if (!requireNamespace("sf", quietly = TRUE)) install.packages("sf")
library(spdep)
library(sf)
```

## Matriz de vecindad por contigüidad

Se construye la lista de vecinos de cada cuadrante a partir de la
geometría real (`cuadrantes_infra`), usando contigüidad tipo *queen*
(comparten al menos un vértice o un lado). Si `cuadrantes_infra` no
está en el entorno de esta sesión, se recarga desde el `.gpkg`.

```{r modelo-vecindad-contiguidad}
if (!exists("cuadrantes_infra")) {
  cuadrantes_infra <- st_read(
    file.path(UBICACION_DATA, "infraestructura_cuadrantes_reales.gpkg"),
    layer = "cuadrantes_infra_reales", quiet = TRUE
  )
}

cuadrantes_infra <- cuadrantes_infra %>%
  mutate(id_cuadrante = as.character(if ("id_cuadrante" %in% names(.)) id_cuadrante else CUADRANTE)) %>%
  arrange(id_cuadrante)

# Reparar geometría inválida (mismo problema recurrente de vértices
# duplicados visto en el documento de estratificación)
if (sum(!st_is_valid(cuadrantes_infra)) > 0) {
  cuadrantes_infra <- st_make_valid(cuadrantes_infra)
}

vecinos_nb <- poly2nb(cuadrantes_infra, queen = TRUE, row.names = cuadrantes_infra$id_cuadrante)

n_sin_vecinos <- sum(card(vecinos_nb) == 0)
cat(sprintf("Cuadrantes sin ningún vecino detectado: %d de %d\n",
            n_sin_vecinos, length(vecinos_nb)))

# Pesos espaciales fila-normalizados (promedio de vecinos, no suma).
# zero.policy = TRUE evita que falle si algún cuadrante quedó aislado.
pesos_espaciales <- nb2listw(vecinos_nb, style = "W", zero.policy = TRUE)
```

## Test de Moran's I — ¿hay autocorrelación espacial que valga la pena modelar?

Se aplica sobre el SAIDI promedio de cada cuadrante (corte
transversal, agregando todo el período), ya que Moran's I clásico
evalúa una sola capa espacial, no un panel completo. Un valor de *I*
significativamente positivo indica que cuadrantes vecinos se parecen
en SAIDI más de lo esperable por azar — la justificación empírica
para incluir el rezago espacial en el modelo, en vez de asumirlo sin
evidencia.

```{r modelo-moran-test}
saidi_promedio_cuadrante <- data_final %>%
  filter(hubo_falla == 1) %>%
  group_by(id_cuadrante) %>%
  summarise(SAIDI_promedio = mean(SAIDI, na.rm = TRUE), .groups = "drop")

# Alinear el orden exacto con el de cuadrantes_infra / vecinos_nb
saidi_ordenado <- cuadrantes_infra %>%
  st_drop_geometry() %>%
  select(id_cuadrante) %>%
  left_join(saidi_promedio_cuadrante, by = "id_cuadrante") %>%
  mutate(SAIDI_promedio = if_else(is.na(SAIDI_promedio), 0, SAIDI_promedio))

moran_resultado <- moran.test(
  saidi_ordenado$SAIDI_promedio,
  pesos_espaciales,
  zero.policy = TRUE
)

print(moran_resultado)

cat(sprintf(
  "\nInterpretación: I = %.3f, p-valor = %.4f. %s\n",
  moran_resultado$estimate[1], moran_resultado$p.value,
  if (moran_resultado$p.value < 0.05 & moran_resultado$estimate[1] > 0) {
    "Hay evidencia de autocorrelacion espacial positiva: cuadrantes vecinos se parecen mas de lo esperable por azar. Justifica incluir el rezago espacial."
  } else if (moran_resultado$p.value < 0.05 & moran_resultado$estimate[1] < 0) {
    "Autocorrelacion espacial negativa (poco comun): revisar antes de interpretar."
  } else {
    "No hay evidencia significativa de autocorrelacion espacial en el promedio historico. El rezago espacial puede aportar menos de lo esperado, pero puede seguir siendo informativo semana a semana."
  }
))
```

```{r modelo-moran-mapa, fig.width=8, fig.height=7}
cuadrantes_infra %>%
  left_join(saidi_promedio_cuadrante, by = "id_cuadrante") %>%
  ggplot() +
  geom_sf(aes(fill = SAIDI_promedio), color = "gray40", linewidth = 0.15) +
  scale_fill_viridis_c(option = "inferno", na.value = "grey85", name = "SAIDI\npromedio") +
  labs(
    title    = "SAIDI promedio por cuadrante (todo el periodo, semanas con falla)",
    subtitle = sprintf("Moran I = %.3f (p = %.4f) - referencia visual del patron espacial",
                       moran_resultado$estimate[1], moran_resultado$p.value)
  ) +
  theme_minimal(base_size = 11)
```

## Construcción del rezago espacial

Para cada cuadrante y semana, se calcula el **promedio de sus vecinos
inmediatos**:

- `SAIDI_vecinos_lag1`: SAIDI de los vecinos en la **semana anterior**
  (rezagado deliberadamente, para no filtrar información contemporánea
  del propio cuadrante hacia sí mismo a través de sus vecinos).
- `n_eventos_vecinos`, `ndvi_vecinos`: variables **contemporáneas**,
  porque son exógenas al SAIDI del propio cuadrante — no hay riesgo de
  fuga de información al usarlas sin rezago.

```{r modelo-construir-rezago-espacial}
matriz_pesos <- listw2mat(pesos_espaciales)
rownames(matriz_pesos) <- cuadrantes_infra$id_cuadrante
colnames(matriz_pesos) <- cuadrantes_infra$id_cuadrante

calcular_rezago_espacial <- function(datos, variable, usar_lag_temporal = FALSE) {

  var_sym <- rlang::sym(variable)

  ancho <- datos %>%
    select(id_cuadrante, semana, !!var_sym) %>%
    tidyr::pivot_wider(names_from = id_cuadrante, values_from = !!var_sym)

  semanas_vec <- ancho$semana
  mat_valores <- as.matrix(ancho %>% select(-semana))
  mat_valores <- mat_valores[, colnames(matriz_pesos), drop = FALSE]
  mat_valores[is.na(mat_valores)] <- 0

  if (usar_lag_temporal) {
    mat_valores <- rbind(matrix(NA, nrow = 1, ncol = ncol(mat_valores),
                                 dimnames = list(NULL, colnames(mat_valores))),
                          mat_valores[-nrow(mat_valores), ])
    mat_valores[is.na(mat_valores)] <- 0
  }

  rezago <- mat_valores %*% t(matriz_pesos)
  colnames(rezago) <- colnames(mat_valores)

  as.data.frame(rezago) %>%
    mutate(semana = semanas_vec) %>%
    tidyr::pivot_longer(-semana, names_to = "id_cuadrante", values_to = paste0(variable, "_vecinos"))
}

saidi_vecinos <- calcular_rezago_espacial(data_final, "SAIDI", usar_lag_temporal = TRUE) %>%
  rename(SAIDI_vecinos_lag1 = SAIDI_vecinos)

eventos_vecinos <- calcular_rezago_espacial(data_final, "n_eventos_catastroficos") %>%
  rename(n_eventos_vecinos = n_eventos_catastroficos_vecinos)

ndvi_vecinos <- calcular_rezago_espacial(data_final, "ndvi_semanal") %>%
  rename(ndvi_vecinos = ndvi_semanal_vecinos)

data_final <- data_final %>%
  select(-any_of(c("SAIDI_vecinos_lag1", "n_eventos_vecinos", "ndvi_vecinos"))) %>%
  left_join(saidi_vecinos,   by = c("id_cuadrante", "semana")) %>%
  left_join(eventos_vecinos, by = c("id_cuadrante", "semana")) %>%
  left_join(ndvi_vecinos,    by = c("id_cuadrante", "semana"))

cat(sprintf(
  "Variables de rezago espacial construidas.\nCobertura SAIDI_vecinos_lag1: %.1f%%\nCobertura n_eventos_vecinos: %.1f%%\nCobertura ndvi_vecinos: %.1f%%\n",
  100 * mean(!is.na(data_final$SAIDI_vecinos_lag1)),
  100 * mean(!is.na(data_final$n_eventos_vecinos)),
  100 * mean(!is.na(data_final$ndvi_vecinos))
))
```

## Verificación visual: ¿el rezago espacial se relaciona con SAIDI del cuadrante?

```{r modelo-verificar-rezago-espacial, fig.width=8, fig.height=5}
data_final %>%
  filter(hubo_falla == 1) %>%
  ggplot(aes(x = SAIDI_vecinos_lag1, y = SAIDI)) +
  geom_point(alpha = 0.15, size = 1) +
  geom_smooth(method = "loess", color = "#e34a33", se = TRUE) +
  labs(
    title = "SAIDI del cuadrante vs. SAIDI promedio de sus vecinos (semana anterior)",
    x = "SAIDI vecinos (t-1)", y = "SAIDI del cuadrante (t)"
  ) +
  theme_minimal(base_size = 12)
```

**Nota de rendimiento:** `poly2nb()` sobre 344 polígonos es rápido
(segundos); `calcular_rezago_espacial()` reestructura el panel a
formato ancho (semana × cuadrante) tres veces — con ~344 cuadrantes y
~100 semanas esto es manejable, no debería tardar más de uno o dos
minutos en total.

---

## Selección de variables candidatas

```{r modelo-seleccionar-variables}
vars_candidatas <- c(
  # Climáticas (dinámicas)
  "temp_media_semana", "temp_max_semana", "humedad_media_semana",
  "viento_max_semana", "precip_total_semana", "precip_ma4", "viento_ma4",
  # Vegetación (dinámica)
  "ndvi_semanal", "log_ndvi",
  # Infraestructura (estática)
  "n_elementos", "n_tipos_infraestructura", "prop_transformadores",
  # Topología de red eléctrica (estática) — incorporada en el
  # documento de topología (grafo, longitud de línea, nodos terminales)
  "longitud_red_km", "n_circuitos_cuadrante", "n_nodos_terminales", "densidad_terminales",
  # Estrato y tipo de uso REAL por cuadrante (estático) — reemplaza al
  # estrato_predominante_municipal, ahora con precisión de cuadrante
  "estrato_modal_real", "prop_estrato_1", "prop_estrato_2", "prop_estrato_3",
  "prop_estrato_4", "prop_estrato_5", "prop_estrato_6",
  "prop_industrial", "prop_comercial", "prop_oficial", "prop_no_residencial",
  # Activos: edad y mantenimiento (estático/casi-estático) — resuelve
  # el hueco de variables "operativas" identificado frente a los
  # objetivos de tesis
  "edad_activo_mas_viejo_anios", "edad_activo_mas_nuevo_anios",
  "rango_edad_activos_anios", "PROM_CANT_MODIFICACIONES",
  # Desastres (dinámica, municipal)
  "n_eventos_catastroficos", "hubo_evento_catastrofico",
  # Sismicidad (dinámica, distancia real)
  "n_sismos_r50", "n_sismos_m3_r50", "magnitud_max_r50", "dist_sismo_min_km_r50",
  # Rezagos temporales
  "SAIDI_lag1", "SAIFI_lag1", "SAIDI_lag4",
  # Interacciones
  "ndvi_x_elementos", "sismo_x_elementos",
  # Rezago espacial (vecinos, geográfico)
  "SAIDI_vecinos_lag1", "n_eventos_vecinos", "ndvi_vecinos"
)

vars_disponibles <- intersect(vars_candidatas, names(data_final))
cat(sprintf("Variables candidatas disponibles: %d de %d\n",
            length(vars_disponibles), length(vars_candidatas)))
print(setdiff(vars_candidatas, names(data_final)))
```

## Matriz de correlación (colinealidad)

```{r modelo-matriz-correlacion, fig.width=10, fig.height=9}
vars_numericas <- data_final %>%
  select(all_of(vars_disponibles)) %>%
  select(where(is.numeric)) %>%
  na.omit()

if (nrow(vars_numericas) > 100) {
  cor_mat <- cor(vars_numericas, use = "complete.obs")
  corrplot(cor_mat, method = "color", type = "upper", tl.cex = 0.6,
           tl.col = "black", diag = FALSE,
           title = "Matriz de correlación — variables candidatas", mar = c(0,0,2,0))
} else {
  message("Muy pocas filas completas para calcular correlaciones de forma robusta.")
}
```

---

# Parte 2 — Análisis exploratorio de relaciones

## SAIDI/SAIFI vs. variables climáticas

```{r modelo-scatter-clima, fig.width=10, fig.height=5}
data_final %>%
  filter(hubo_falla == 1) %>%
  select(SAIDI, precip_total_semana, viento_max_semana) %>%
  pivot_longer(-SAIDI, names_to = "variable", values_to = "valor") %>%
  ggplot(aes(x = valor, y = SAIDI)) +
  geom_point(alpha = 0.15, size = 1) +
  geom_smooth(method = "loess", color = "#e34a33", se = TRUE) +
  facet_wrap(~variable, scales = "free_x") +
  labs(title = "SAIDI vs. variables climáticas", x = NULL, y = "SAIDI") +
  theme_minimal(base_size = 12)
```

## SAIDI/SAIFI vs. exposición sísmica y NDVI

```{r modelo-scatter-riesgo, fig.width=10, fig.height=5}
data_final %>%
  filter(hubo_falla == 1) %>%
  select(SAIFI, ndvi_semanal, dist_sismo_min_km_r50) %>%
  pivot_longer(-SAIFI, names_to = "variable", values_to = "valor") %>%
  filter(!is.na(valor)) %>%
  ggplot(aes(x = valor, y = SAIFI)) +
  geom_point(alpha = 0.15, size = 1) +
  geom_smooth(method = "loess", color = "#2b8cbe", se = TRUE) +
  facet_wrap(~variable, scales = "free_x") +
  labs(title = "SAIFI vs. NDVI y distancia sísmica", x = NULL, y = "SAIFI") +
  theme_minimal(base_size = 12)
```

## Distribución de SAIDI/SAIFI (justificación de la transformación log)

```{r modelo-distribucion-target, fig.width=10, fig.height=5}
data_final %>%
  filter(hubo_falla == 1) %>%
  select(SAIDI, SAIFI) %>%
  pivot_longer(everything(), names_to = "indicador", values_to = "valor") %>%
  ggplot(aes(x = valor)) +
  geom_histogram(bins = 50, fill = "#3182bd", color = "white") +
  facet_wrap(~indicador, scales = "free") +
  labs(title = "Distribución de SAIDI y SAIFI (semanas con falla)", x = NULL, y = "Frecuencia") +
  theme_minimal(base_size = 12)
```

---

# Parte 3 — Preparación del split temporal (train / test)

**No se usa partición aleatoria.** Se reservan las últimas semanas del
panel como conjunto de prueba (*holdout* temporal), simulando un
escenario real de pronóstico: entrenar con el pasado, predecir el
futuro.

```{r modelo-split-temporal}
PCT_TEST <- 0.15   # últimas semanas como test

semanas_ordenadas <- data_final %>% distinct(semana) %>% arrange(semana) %>% pull(semana)
n_semanas <- length(semanas_ordenadas)
corte <- semanas_ordenadas[floor(n_semanas * (1 - PCT_TEST))]

train <- data_final %>% filter(semana <= corte, hubo_falla == 1)
test  <- data_final %>% filter(semana >  corte, hubo_falla == 1)

cat(sprintf(
  "Corte temporal: %s\nTrain: %d filas (%s a %s)\nTest:  %d filas (%s a %s)\n",
  corte,
  nrow(train), min(train$semana), max(train$semana),
  nrow(test),  min(test$semana),  max(test$semana)
))
```

```{r modelo-plot-split, fig.width=9, fig.height=4}
data_final %>%
  filter(hubo_falla == 1) %>%
  mutate(conjunto = if_else(semana <= corte, "Train", "Test")) %>%
  count(semana, conjunto) %>%
  ggplot(aes(x = semana, y = n, fill = conjunto)) +
  geom_col() +
  geom_vline(xintercept = as.numeric(corte), linetype = "dashed") +
  scale_fill_manual(values = c(Train = "#3182bd", Test = "#de2d26")) +
  labs(title = "Partición temporal train/test", x = NULL, y = "N° observaciones (semanas con falla)") +
  theme_minimal(base_size = 12)
```

---

# Parte 4 — Especificaciones de modelo

Se comparan cuatro enfoques progresivamente más flexibles, todos
entrenados con exactamente las mismas variables disponibles y evaluados
sobre el mismo *test* temporal:

1. **Pooled OLS** (referencia simple, ignora estructura de panel).
2. **Panel con efectos fijos de cuadrante** (`fixest::feols`) — controla
   heterogeneidad no observada constante por cuadrante; las variables
   estáticas quedan absorbidas por diseño.
3. **Panel con efectos fijos de cuadrante + semana** (controla también
   shocks comunes a todos los cuadrantes en una semana dada, como una
   ola de frío regional).
4. **Random Forest** (no lineal, captura interacciones sin
   especificarlas a mano) — como referencia de techo de desempeño
   predictivo.

Variable respuesta: `log1p(SAIDI)` (para manejar la cola larga).

```{r modelo-formula-base}
vars_modelo <- c(
  "temp_media_semana", "viento_max_semana", "precip_total_semana", "precip_ma4",
  "ndvi_semanal", "n_eventos_catastroficos", "n_sismos_r50", "dist_sismo_min_km_r50",
  "SAIDI_lag1",
  # Topología de red eléctrica: longitud de línea (exposición física
  # real, más precisa que n_elementos) y densidad de nodos terminales
  # (puntas de ramal, mayor riesgo esperado en redes radiales). Son
  # estáticas -> se identifican en Pooled OLS, pero quedan absorbidas
  # por el efecto fijo en los modelos FE (mismo tratamiento que
  # n_elementos/prop_transformadores).
  "longitud_red_km", "densidad_terminales",
  # Composición socioeconómica REAL por cuadrante (reemplaza estrato
  # municipal): proporción de estratos bajos y de uso no residencial
  "prop_estrato_1", "prop_estrato_2", "prop_no_residencial",
  # Activos: edad y mantenimiento — variable nueva que resuelve el
  # hueco de "condición de la red" frente a los objetivos de tesis
  "edad_activo_mas_viejo_anios", "PROM_CANT_MODIFICACIONES",
  # Rezago espacial: se incluyen aquí porque el test de Moran's I
  # (Parte 1b) confirmó/sugirió señal espacial en SAIDI. Si el test
  # dio NO significativo en tu corrida, puedes comentar estas tres
  # líneas y comparar el desempeño con/sin ellas.
  "SAIDI_vecinos_lag1", "n_eventos_vecinos", "ndvi_vecinos"
)
vars_modelo <- intersect(vars_modelo, names(data_final))

formula_pooled <- as.formula(paste("log_SAIDI1 ~", paste(vars_modelo, collapse = " + ")))
cat("Fórmula base:\n"); print(formula_pooled)
```

## Modelo 1 — Pooled OLS

```{r modelo-1-pooled}
m1_pooled <- feols(formula_pooled, data = train)
summary(m1_pooled)
```

## Modelo 2 — Efectos fijos de cuadrante

```{r modelo-2-fe-cuadrante}
formula_fe <- as.formula(paste("log_SAIDI1 ~", paste(vars_modelo, collapse = " + "), "| id_cuadrante"))

m2_fe_cuadrante <- feols(formula_fe, data = train)
summary(m2_fe_cuadrante)
```

## Modelo 3 — Efectos fijos de cuadrante + semana

```{r modelo-3-fe-doble}
formula_fe2 <- as.formula(paste("log_SAIDI1 ~", paste(vars_modelo, collapse = " + "), "| id_cuadrante + semana"))

m3_fe_doble <- feols(formula_fe2, data = train)
summary(m3_fe_doble)
```

## Modelo 4 — Random Forest

```{r modelo-4-random-forest}
train_rf <- train %>% select(log_SAIDI1, all_of(vars_modelo)) %>% na.omit()
test_rf  <- test  %>% select(log_SAIDI1, all_of(vars_modelo)) %>% na.omit()

set.seed(123)
m4_rf <- randomForest(
  log_SAIDI1 ~ ., data = train_rf,
  ntree = 500, importance = TRUE
)

print(m4_rf)
```

### Importancia de variables — Random Forest

```{r modelo-rf-importancia, fig.width=8, fig.height=5}
importancia_rf <- importance(m4_rf) %>%
  as.data.frame() %>%
  tibble::rownames_to_column("variable") %>%
  arrange(desc(`%IncMSE`))

ggplot(importancia_rf, aes(x = reorder(variable, `%IncMSE`), y = `%IncMSE`)) +
  geom_col(fill = "#31a354") +
  coord_flip() +
  labs(title = "Importancia de variables — Random Forest", x = NULL, y = "% incremento en MSE al remover") +
  theme_minimal(base_size = 12)
```

---

# Parte 5 — Evaluación sobre el conjunto de prueba (test temporal)

```{r modelo-evaluar-todos}
test_completo <- test %>% select(log_SAIDI1, SAIDI, all_of(vars_modelo), id_cuadrante, semana) %>% na.omit()

pred_pooled <- predict(m1_pooled, newdata = test_completo)
pred_fe1    <- predict(m2_fe_cuadrante, newdata = test_completo)
pred_fe2    <- predict(m3_fe_doble, newdata = test_completo)
pred_rf     <- predict(m4_rf, newdata = test_completo)

# NOTA: predict.fixest() puede devolver NA para filas cuyo id_cuadrante
# no tenga suficiente historia en train para estimar su efecto fijo.
# Se reporta el conteo y se calculan las métricas SOLO sobre filas
# válidas, para no propagar NA a RMSE/MAE/R2 completos.
cat(sprintf(
  "NA en predicciones — Pooled: %d | FE cuadrante: %d | FE cuadrante+semana: %d | RF: %d (de %d filas)\n",
  sum(is.na(pred_pooled)), sum(is.na(pred_fe1)), sum(is.na(pred_fe2)), sum(is.na(pred_rf)),
  nrow(test_completo)
))

calc_metricas_validas <- function(observado, predicho) {
  valido <- !is.na(predicho) & !is.na(observado)
  if (sum(valido) < 5) return(c(RMSE = NA_real_, MAE = NA_real_, R2 = NA_real_))
  c(
    RMSE = Metrics::rmse(observado[valido], predicho[valido]),
    MAE  = Metrics::mae(observado[valido], predicho[valido]),
    R2   = cor(observado[valido], predicho[valido])^2
  )
}

m_pooled_metricas <- calc_metricas_validas(test_completo$log_SAIDI1, pred_pooled)
m_fe1_metricas    <- calc_metricas_validas(test_completo$log_SAIDI1, pred_fe1)
m_fe2_metricas    <- calc_metricas_validas(test_completo$log_SAIDI1, pred_fe2)
m_rf_metricas     <- calc_metricas_validas(test_completo$log_SAIDI1, pred_rf)

resultados <- tibble(
  modelo   = c("Pooled OLS", "FE cuadrante", "FE cuadrante+semana", "Random Forest"),
  RMSE_log = c(m_pooled_metricas["RMSE"], m_fe1_metricas["RMSE"], m_fe2_metricas["RMSE"], m_rf_metricas["RMSE"]),
  MAE_log  = c(m_pooled_metricas["MAE"],  m_fe1_metricas["MAE"],  m_fe2_metricas["MAE"],  m_rf_metricas["MAE"]),
  R2_log   = c(m_pooled_metricas["R2"],   m_fe1_metricas["R2"],   m_fe2_metricas["R2"],   m_rf_metricas["R2"])
)

kable(resultados, digits = 4,
      caption = "Desempeño comparado en el conjunto de prueba (escala log1p(SAIDI))") %>%
  kable_styling(bootstrap_options = c("striped", "hover"), full_width = FALSE)
```

## ¿Cuánto aporta específicamente el rezago espacial?

Se re-estima el modelo FE cuadrante **sin** las tres variables de
vecindad, y se compara su RMSE en test contra la versión completa —
así se aísla el aporte marginal de la dimensión espacial, en vez de
asumir que ayuda solo porque se incluyó.

```{r modelo-comparar-con-sin-espacial}
vars_sin_espacial <- setdiff(vars_modelo, c("SAIDI_vecinos_lag1", "n_eventos_vecinos", "ndvi_vecinos"))

formula_fe_sin_espacial <- as.formula(
  paste("log_SAIDI1 ~", paste(vars_sin_espacial, collapse = " + "), "| id_cuadrante")
)

m2_fe_sin_espacial <- feols(formula_fe_sin_espacial, data = train)

test_sin_espacial <- test %>% select(log_SAIDI1, all_of(vars_sin_espacial), id_cuadrante) %>% na.omit()
pred_sin_espacial  <- predict(m2_fe_sin_espacial, newdata = test_sin_espacial)

cat(sprintf("NA en predicciones — sin espacial: %d de %d | con espacial: %d de %d\n",
            sum(is.na(pred_sin_espacial)), length(pred_sin_espacial),
            sum(is.na(pred_fe1)), length(pred_fe1)))

metricas_sin <- calc_metricas_validas(test_sin_espacial$log_SAIDI1, pred_sin_espacial)
metricas_con <- calc_metricas_validas(test_completo$log_SAIDI1, pred_fe1)

comparacion_espacial <- tibble(
  especificacion = c("FE cuadrante — SIN variables espaciales", "FE cuadrante — CON variables espaciales"),
  RMSE_log = c(metricas_sin["RMSE"], metricas_con["RMSE"]),
  R2_log   = c(metricas_sin["R2"], metricas_con["R2"])
)

kable(comparacion_espacial, digits = 4,
      caption = "Aporte marginal de las variables de vecindad espacial (mismo modelo FE cuadrante)") %>%
  kable_styling(bootstrap_options = c("striped"), full_width = FALSE)

if (any(is.na(comparacion_espacial$RMSE_log))) {
  mejora_pct <- NA_real_
  cat("\nNo fue posible calcular el cambio en RMSE: alguna de las dos especificaciones no generó suficientes predicciones válidas (revisa el conteo de NA impreso arriba).\n")
} else {
  mejora_pct <- round(100 * (comparacion_espacial$RMSE_log[1] - comparacion_espacial$RMSE_log[2]) /
                       comparacion_espacial$RMSE_log[1], 1)
  cat(sprintf("\nCambio en RMSE al agregar variables espaciales: %.1f%% %s\n",
              abs(mejora_pct), if (mejora_pct > 0) "(mejora)" else "(empeora o sin cambio relevante)"))
}
```

## Gráfico: predicho vs. observado (mejor modelo según RMSE)

```{r modelo-pred-vs-obs, fig.width=8, fig.height=7}
mejor_modelo <- resultados$modelo[which.min(resultados$RMSE_log)]
cat(sprintf("Mejor modelo según RMSE en test: %s\n", mejor_modelo))

pred_mejor <- switch(mejor_modelo,
  "Pooled OLS" = pred_pooled,
  "FE cuadrante" = pred_fe1,
  "FE cuadrante+semana" = pred_fe2,
  "Random Forest" = pred_rf
)

data.frame(observado = test_completo$log_SAIDI1, predicho = pred_mejor) %>%
  ggplot(aes(x = observado, y = predicho)) +
  geom_point(alpha = 0.3, size = 1.2) +
  geom_abline(slope = 1, intercept = 0, color = "#de2d26", linetype = "dashed") +
  labs(
    title = sprintf("Predicho vs. observado — %s", mejor_modelo),
    subtitle = "Línea roja: predicción perfecta",
    x = "log(SAIDI) observado", y = "log(SAIDI) predicho"
  ) +
  theme_minimal(base_size = 12)
```

## Gráfico: residuos vs. semana (¿el modelo empeora en el tiempo?)

```{r modelo-residuos-tiempo, fig.width=9, fig.height=5}
test_completo %>%
  mutate(residuo = log_SAIDI1 - pred_mejor) %>%
  group_by(semana) %>%
  summarise(residuo_medio = mean(residuo), .groups = "drop") %>%
  ggplot(aes(x = semana, y = residuo_medio)) +
  geom_line(color = "#3182bd") +
  geom_hline(yintercept = 0, linetype = "dashed", color = "gray40") +
  labs(title = "Residuo promedio por semana (conjunto de prueba)", x = NULL, y = "Residuo medio") +
  theme_minimal(base_size = 12)
```

## Serie temporal: SAIDI real vs. pronosticado (muestra de cuadrantes)

```{r modelo-serie-pronostico, fig.width=10, fig.height=6}
set.seed(1)
muestra_cuad <- test_completo %>% distinct(id_cuadrante) %>% slice_sample(n = 4) %>% pull(id_cuadrante)

test_completo %>%
  mutate(SAIDI_pred = expm1(pred_mejor)) %>%
  filter(id_cuadrante %in% muestra_cuad) %>%
  select(id_cuadrante, semana, SAIDI, SAIDI_pred) %>%
  pivot_longer(c(SAIDI, SAIDI_pred), names_to = "tipo", values_to = "valor") %>%
  ggplot(aes(x = semana, y = valor, color = tipo)) +
  geom_line(linewidth = 0.7) +
  geom_point(size = 1.5) +
  facet_wrap(~id_cuadrante, scales = "free_y") +
  scale_color_manual(values = c(SAIDI = "black", SAIDI_pred = "#e34a33"),
                      labels = c("Observado", "Pronosticado")) +
  labs(title = "SAIDI observado vs. pronosticado — muestra de cuadrantes (test)",
       x = NULL, y = "SAIDI", color = NULL) +
  theme_minimal(base_size = 12)
```

---

# Parte 6 — Modelo equivalente para SAIFI

Se repite la comparación con SAIFI como variable respuesta. Con el
denominador real por cuadrante (`usuarios_totales_cuadrante`), SAIFI
ya no está acotado artificialmente a 1 ni dominado por el tamaño del
cuadrante — puede superar ese valor si un cuadrante tuvo más de una
interrupción por usuario en la misma semana. Se deja en escala
original (sin log) como punto de partida; si la distribución resulta
muy asimétrica en la práctica, conviene revisar `log1p(SAIFI)` como
alternativa, igual que se hizo con SAIDI.

```{r modelo-saifi-formula}
formula_saifi_fe <- as.formula(paste("SAIFI ~", paste(vars_modelo, collapse = " + "), "| id_cuadrante"))

m_saifi_fe <- feols(formula_saifi_fe, data = train)
summary(m_saifi_fe)
```

```{r modelo-saifi-evaluar}
test_saifi <- test %>% select(SAIFI, all_of(vars_modelo), id_cuadrante, semana) %>% na.omit()
pred_saifi <- predict(m_saifi_fe, newdata = test_saifi)

metricas_saifi <- calc_metricas_validas(test_saifi$SAIFI, pred_saifi)

cat(sprintf(
  "SAIFI — RMSE test: %.4f | MAE test: %.4f | R2: %.4f (n válido: %d de %d)\n",
  metricas_saifi["RMSE"], metricas_saifi["MAE"], metricas_saifi["R2"],
  sum(!is.na(pred_saifi) & !is.na(test_saifi$SAIFI)), length(pred_saifi)
))
```

```{r modelo-saifi-pred-vs-obs, fig.width=8, fig.height=7}
data.frame(observado = test_saifi$SAIFI, predicho = pred_saifi) %>%
  ggplot(aes(x = observado, y = predicho)) +
  geom_point(alpha = 0.3, size = 1.2) +
  geom_abline(slope = 1, intercept = 0, color = "#de2d26", linetype = "dashed") +
  labs(title = "SAIFI: predicho vs. observado (FE cuadrante)", x = "SAIFI observado", y = "SAIFI predicho") +
  theme_minimal(base_size = 12)
```

---

# Parte 7 — Diagnóstico de supuestos (modelo FE cuadrante, SAIDI)

## Residuos vs. valores ajustados (homocedasticidad)

```{r modelo-diagnostico-homocedasticidad, fig.width=8, fig.height=5}
train_diag <- train %>% select(log_SAIDI1, all_of(vars_modelo), id_cuadrante) %>% na.omit()

data.frame(
  ajustado = fitted(m2_fe_cuadrante),
  residuo  = resid(m2_fe_cuadrante)
) %>%
  ggplot(aes(x = ajustado, y = residuo)) +
  geom_point(alpha = 0.2, size = 1) +
  geom_hline(yintercept = 0, color = "#de2d26", linetype = "dashed") +
  geom_smooth(method = "loess", se = FALSE, color = "#3182bd") +
  labs(title = "Residuos vs. valores ajustados — FE cuadrante", x = "Ajustado", y = "Residuo") +
  theme_minimal(base_size = 12)
```

## QQ-plot de residuos (normalidad, relevante para inferencia)

```{r modelo-diagnostico-qq, fig.width=6, fig.height=6}
qqnorm(resid(m2_fe_cuadrante), main = "QQ-plot — residuos FE cuadrante")
qqline(resid(m2_fe_cuadrante), col = "#de2d26")
```

## Comparación de especificaciones (tabla lado a lado)

```{r modelo-comparacion-especificaciones}
etable(m1_pooled, m2_fe_cuadrante, m3_fe_doble,
       headers = c("Pooled OLS", "FE cuadrante", "FE cuadrante+semana"))
```

---

# Parte 8 — Modelo espacial formal: SAR y SEM sobre corte transversal

La Parte 1b incorporó la dimensión espacial como una covariable
(rezago espacial) dentro del panel. Esta sección va más allá: estima
formalmente un **SAR** (*Spatial Autoregressive Model*) y un **SEM**
(*Spatial Error Model*), que son los modelos espacialmente explícitos
propiamente dichos — con un parámetro (`rho` o `lambda`) que mide la
fuerza de la dependencia espacial, en vez de tratarla como una
variable más.

## Paquetes

```{r sar-paquetes}
if (!requireNamespace("spatialreg", quietly = TRUE)) install.packages("spatialreg")
library(spatialreg)
```

## Por qué un corte transversal, y por qué ponderado

`lagsarlm()`/`errorsarlm()` están pensados para una sola observación
por unidad espacial, no para panel. Se colapsa el panel semanal a un
**SAIDI representativo por cuadrante**, pero en vez de un promedio
simple (que trata igual una semana de inicio del panel que la más
reciente), se usa el **método de suma de dígitos** (misma lógica que
la depreciación acelerada tipo "suma de años dígitos"): a cada semana
se le asigna un peso creciente según su posición temporal, de forma
que las observaciones **más recientes pesan más** — razonable porque
el estado más reciente de la red (mantenimiento, deterioro, clima) es
más informativo del riesgo actual que una falla ocurrida hace dos años.

$$w_t = \frac{t}{\sum_{k=1}^{n} k} = \frac{t}{n(n+1)/2}, \qquad t = 1, \dots, n \text{ (1 = semana más antigua, } n \text{ = más reciente)}$$

```{r sar-promedio-ponderado-digitos}
# ------------------------------------------------------------------
# Promedio ponderado por suma de dígitos (peso lineal creciente en el
# tiempo) del SAIDI y SAIFI de cada cuadrante, usando TODAS las
# semanas del panel (no solo las que tuvieron falla), para que el
# denominador temporal sea el mismo para todos los cuadrantes.
# ------------------------------------------------------------------

pesos_temporales <- data_final %>%
  distinct(semana) %>%
  arrange(semana) %>%
  mutate(
    t = row_number(),
    n = n(),
    peso_digitos = t / (n * (n + 1) / 2)
  ) %>%
  select(semana, peso_digitos)

cat(sprintf("Semanas ponderadas: %d | Suma de pesos (debe ser 1): %.6f\n",
            nrow(pesos_temporales), sum(pesos_temporales$peso_digitos)))
```

```{r sar-plot-pesos, fig.width=8, fig.height=4}
ggplot(pesos_temporales, aes(x = semana, y = peso_digitos)) +
  geom_col(fill = "#3182bd", width = 5) +
  labs(
    title    = "Peso asignado a cada semana — método de suma de dígitos",
    subtitle = "Las semanas más recientes reciben mayor peso en el promedio ponderado",
    x = NULL, y = "Peso"
  ) +
  theme_minimal(base_size = 12)
```

```{r sar-calcular-cross-section}
cross_section_cuadrante <- data_final %>%
  left_join(pesos_temporales, by = "semana") %>%
  group_by(id_cuadrante) %>%
  summarise(
    SAIDI_ponderado = sum(SAIDI * peso_digitos, na.rm = TRUE) / sum(peso_digitos[!is.na(SAIDI)]),
    SAIFI_ponderado = sum(SAIFI * peso_digitos, na.rm = TRUE) / sum(peso_digitos[!is.na(SAIFI)]),
    SAIDI_simple    = mean(SAIDI, na.rm = TRUE),   # referencia sin ponderar, para comparar
    # Predictores estáticos/agregados para el corte transversal
    n_elementos               = first(n_elementos),
    prop_transformadores      = first(prop_transformadores),
    longitud_red_km           = first(longitud_red_km),
    densidad_terminales       = first(densidad_terminales),
    n_circuitos_cuadrante     = first(n_circuitos_cuadrante),
    # Composición socioeconómica REAL por cuadrante (reemplaza estrato municipal)
    estrato_modal_real        = first(estrato_modal_real),
    prop_estrato_1            = first(prop_estrato_1),
    prop_estrato_2            = first(prop_estrato_2),
    prop_no_residencial       = first(prop_no_residencial),
    # Activos: edad y mantenimiento
    edad_activo_mas_viejo_anios = first(edad_activo_mas_viejo_anios),
    PROM_CANT_MODIFICACIONES    = first(PROM_CANT_MODIFICACIONES),
    ndvi_promedio             = mean(ndvi_semanal, na.rm = TRUE),
    dist_sismo_prom_km        = mean(dist_sismo_min_km_r50, na.rm = TRUE),
    precip_promedio           = mean(precip_total_semana, na.rm = TRUE),
    .groups = "drop"
  )

cat(sprintf("Corte transversal construido: %d cuadrantes\n", nrow(cross_section_cuadrante)))
```

## Comparación: promedio simple vs. ponderado por suma de dígitos

```{r sar-comparar-ponderacion, fig.width=8, fig.height=6}
cross_section_cuadrante %>%
  ggplot(aes(x = SAIDI_simple, y = SAIDI_ponderado)) +
  geom_point(alpha = 0.4) +
  geom_abline(slope = 1, intercept = 0, color = "#de2d26", linetype = "dashed") +
  labs(
    title    = "SAIDI: promedio simple vs. ponderado por suma de dígitos",
    subtitle = "Puntos por encima de la línea roja: cuadrantes cuyo riesgo reciente es mayor que su histórico",
    x = "SAIDI promedio simple (todo el período)", y = "SAIDI ponderado (más peso a lo reciente)"
  ) +
  theme_minimal(base_size = 12)
```

## Especificación base (misma para OLS, SAR y SEM)

Se define primero la fórmula, para poder filtrar el corte transversal
por **todos** sus predictores antes de ajustar cualquier modelo — así
`cross_section_sf`, la matriz de vecindad y los tres modelos (OLS,
SAR, SEM) quedan siempre alineados en el mismo número de cuadrantes,
sin depender de que cada función de ajuste descarte `NA` por su cuenta
de forma silenciosa y desincronizada.

**Nota sobre el estrato:** `estrato_predominante_municipal` (municipal)
se reemplaza aquí por `prop_estrato_1`/`prop_estrato_2` (composición
socioeconómica real del propio cuadrante) — precisión de cuadrante en
vez de precisión municipal.

```{r sar-formula}
formula_espacial <- SAIDI_ponderado ~ n_elementos + prop_transformadores +
  longitud_red_km + densidad_terminales +
  prop_estrato_1 + prop_estrato_2 + prop_no_residencial +
  edad_activo_mas_viejo_anios + PROM_CANT_MODIFICACIONES +
  ndvi_promedio + dist_sismo_prom_km + precip_promedio

cat("Fórmula:\n"); print(formula_espacial)
```

## Preparar geometría y alinear orden con `cuadrantes_infra`

```{r sar-alinear-geometria}
predictores_espacial <- all.vars(formula_espacial)[-1]  # todos menos la variable respuesta

cross_section_sf <- cuadrantes_infra %>%
  select(id_cuadrante) %>%
  left_join(cross_section_cuadrante, by = "id_cuadrante") %>%
  filter(!is.na(SAIDI_ponderado))

# ------------------------------------------------------------------
# Filtro de completitud sobre TODOS los predictores del modelo, no
# solo la variable respuesta. Si se deja para que lm()/lagsarlm()
# descarten NA por su cuenta, cada función puede terminar con un
# número distinto de filas (p. ej. 323 vs 324), y comparar/derivar
# residuos entre modelos falla con "objects of different length".
# Se filtra aquí, una sola vez, para que OLS/SAR/SEM y la matriz de
# vecindad queden siempre alineados en el mismo conjunto de cuadrantes.
# ------------------------------------------------------------------

filas_incompletas <- cross_section_sf %>%
  st_drop_geometry() %>%
  filter(if_any(all_of(predictores_espacial), is.na)) %>%
  select(id_cuadrante, all_of(predictores_espacial))

if (nrow(filas_incompletas) > 0) {
  cat(sprintf("Cuadrantes excluidos por NA en algun predictor: %d\n", nrow(filas_incompletas)))
  print(filas_incompletas)
}

cross_section_sf <- cross_section_sf %>%
  filter(if_all(all_of(predictores_espacial), ~ !is.na(.)))

# Alinear la lista de vecinos al mismo conjunto final de cuadrantes
cuadrantes_completos <- cross_section_sf$id_cuadrante

if (length(cuadrantes_completos) < nrow(cuadrantes_infra)) {
  cat(sprintf("Cuadrantes con datos completos para el modelo espacial: %d de %d\n",
              length(cuadrantes_completos), nrow(cuadrantes_infra)))

  vecinos_nb_cs <- subset(vecinos_nb, cuadrantes_infra$id_cuadrante %in% cuadrantes_completos)
  pesos_espaciales_cs <- nb2listw(vecinos_nb_cs, style = "W", zero.policy = TRUE)
} else {
  pesos_espaciales_cs <- pesos_espaciales
}

cat(sprintf("Cuadrantes en el modelo espacial: %d\n", nrow(cross_section_sf)))
```

## Modelo de referencia: OLS clásico (sin estructura espacial)

Sirve como punto de comparación y para correr los tests de
diagnóstico que indican si conviene SAR o SEM.

```{r sar-ols-referencia}
modelo_ols_cs <- lm(formula_espacial, data = cross_section_sf)
summary(modelo_ols_cs)
```

## Diagnóstico: ¿hay autocorrelación espacial en los residuos del OLS?

```{r sar-moran-residuos-ols}
moran_residuos_ols <- lm.morantest(modelo_ols_cs, pesos_espaciales_cs, zero.policy = TRUE)
print(moran_residuos_ols)

cat(sprintf(
  "\n%s\n",
  if (moran_residuos_ols$p.value < 0.05) {
    "Los residuos del OLS SI muestran autocorrelacion espacial significativa - el OLS clasico no es adecuado, se justifica un modelo espacial (SAR o SEM)."
  } else {
    "Los residuos del OLS no muestran autocorrelacion espacial significativa en este corte transversal - un modelo espacial podria no aportar mucho mas que el OLS."
  }
))
```

## Tests de multiplicador de Lagrange: ¿SAR o SEM?

Los tests LM (Anselin et al.) son la forma estándar de decidir entre
SAR y SEM: se corren ambos pares (simple y robusto) y se elige la
especificación cuyo test **robusto** sea significativo cuando el otro
no lo sea, o la de mayor significancia si ambos lo son.

```{r sar-lm-tests}
lm_tests <- lm.LMtests(
  modelo_ols_cs, pesos_espaciales_cs,
  test = c("LMerr", "LMlag", "RLMerr", "RLMlag"),
  zero.policy = TRUE
)

print(lm_tests)

# Extraccion segura y compatible con distintas versiones de spdep:
# en versiones recientes los nombres del objeto son RSerr/RSlag/
# adjRSerr/adjRSlag ("Rao's Score") en vez de LMerr/LMlag/RLMerr/
# RLMlag ("Lagrange Multiplier") - son el mismo test, solo cambia el
# nombre. Se prueban ambos esquemas para que el chunk no dependa de
# la version instalada.
extraer_pvalor <- function(lista_tests, nombres_posibles) {
  for (nombre in nombres_posibles) {
    if (!is.null(lista_tests[[nombre]])) return(lista_tests[[nombre]]$p.value)
  }
  NA_real_
}

p_lmerr  <- extraer_pvalor(lm_tests, c("LMerr", "RSerr"))
p_lmlag  <- extraer_pvalor(lm_tests, c("LMlag", "RSlag"))
p_rlmerr <- extraer_pvalor(lm_tests, c("RLMerr", "adjRSerr"))
p_rlmlag <- extraer_pvalor(lm_tests, c("RLMlag", "adjRSlag"))

cat(sprintf(
  "p-valores - LMerr: %s | LMlag: %s | RLMerr (robusto): %s | RLMlag (robusto): %s\n",
  ifelse(is.na(p_lmerr), "no calculado", sprintf("%.4f", p_lmerr)),
  ifelse(is.na(p_lmlag), "no calculado", sprintf("%.4f", p_lmlag)),
  ifelse(is.na(p_rlmerr), "no calculado", sprintf("%.4f", p_rlmerr)),
  ifelse(is.na(p_rlmlag), "no calculado", sprintf("%.4f", p_rlmlag))
))

# Chequeo de colinealidad, util si algun test robusto no se calculo
if (requireNamespace("car", quietly = TRUE)) {
  cat("\nVIF de los predictores del corte transversal:\n")
  print(car::vif(modelo_ols_cs))
}

recomendacion <- if (is.na(p_rlmlag) || is.na(p_rlmerr)) {
  "No se pudieron calcular ambos tests robustos (posible colinealidad entre predictores del corte transversal - revisar el VIF impreso arriba). Se recomienda comparar SAR y SEM directamente por AIC en vez de depender de los tests LM."
} else if (p_rlmlag < 0.05 & p_rlmerr >= 0.05) {
  "SAR (rezago espacial): el test robusto de rezago es significativo y el de error no."
} else if (p_rlmerr < 0.05 & p_rlmlag >= 0.05) {
  "SEM (error espacial): el test robusto de error es significativo y el de rezago no."
} else if (p_rlmlag < 0.05 & p_rlmerr < 0.05) {
  sprintf(
    "Ambos robustos significativos (RLMlag p=%.4f vs RLMerr p=%.4f). Se recomienda %s por tener el p-valor mas bajo (criterio de Anselin: preferir el test robusto con mayor significancia). Confirmar con la comparacion de AIC entre SAR y SEM.",
    p_rlmlag, p_rlmerr,
    if (p_rlmlag < p_rlmerr) "SAR" else "SEM"
  )
} else {
  "Ninguno de los tests robustos resulta significativo: la evidencia para preferir un modelo espacial sobre el OLS es debil en este corte transversal."
}

cat(sprintf("\nRecomendacion segun tests LM: %s\n", recomendacion))
```

## Modelo SAR — Spatial Autoregressive Model

$$SAIDI\_ponderado = \rho \, W \, SAIDI\_ponderado + X\beta + \varepsilon$$

```{r sar-modelo-sar}
modelo_sar <- lagsarlm(
  formula_espacial, data = cross_section_sf,
  listw = pesos_espaciales_cs, zero.policy = TRUE
)

summary(modelo_sar)
```

## Modelo SEM — Spatial Error Model

$$SAIDI\_ponderado = X\beta + u, \qquad u = \lambda \, W \, u + \varepsilon$$

```{r sar-modelo-sem}
modelo_sem <- errorsarlm(
  formula_espacial, data = cross_section_sf,
  listw = pesos_espaciales_cs, zero.policy = TRUE
)

summary(modelo_sem)
```

## Comparación formal: OLS vs. SAR vs. SEM

```{r sar-comparar-aic}
comparacion_aic <- tibble(
  modelo = c("OLS", "SAR", "SEM"),
  AIC    = c(AIC(modelo_ols_cs), AIC(modelo_sar), AIC(modelo_sem)),
  logLik = c(as.numeric(logLik(modelo_ols_cs)), as.numeric(logLik(modelo_sar)), as.numeric(logLik(modelo_sem)))
) %>%
  arrange(AIC)

kable(comparacion_aic, digits = 2,
      caption = "Comparación de ajuste — menor AIC indica mejor modelo") %>%
  kable_styling(bootstrap_options = c("striped"), full_width = FALSE)

cat(sprintf("\nMejor modelo según AIC: %s\n", comparacion_aic$modelo[1]))
```

### Test de razón de verosimilitud: SAR/SEM vs. OLS

```{r sar-lr-test}
cat("SAR vs. OLS:\n")
print(LR.Sarlm(modelo_sar, modelo_ols_cs))

cat("\nSEM vs. OLS:\n")
print(LR.Sarlm(modelo_sem, modelo_ols_cs))
```

## Verificación de supuestos del mejor modelo espacial

```{r sar-seleccionar-mejor}
mejor_modelo_espacial <- if (comparacion_aic$modelo[1] == "SAR") modelo_sar else modelo_sem
nombre_mejor <- comparacion_aic$modelo[1]
cat(sprintf("Verificando supuestos sobre: %s\n", nombre_mejor))
```

### Residuos vs. valores ajustados

```{r sar-residuos-ajustados, fig.width=8, fig.height=5}
data.frame(
  ajustado = fitted(mejor_modelo_espacial),
  residuo  = residuals(mejor_modelo_espacial)
) %>%
  ggplot(aes(x = ajustado, y = residuo)) +
  geom_point(alpha = 0.4) +
  geom_hline(yintercept = 0, color = "#de2d26", linetype = "dashed") +
  geom_smooth(method = "loess", se = FALSE, color = "#3182bd") +
  labs(title = sprintf("Residuos vs. ajustados — %s", nombre_mejor), x = "Ajustado", y = "Residuo") +
  theme_minimal(base_size = 12)
```

### QQ-plot de residuos (normalidad)

```{r sar-qqplot, fig.width=6, fig.height=6}
qqnorm(residuals(mejor_modelo_espacial), main = sprintf("QQ-plot — residuos %s", nombre_mejor))
qqline(residuals(mejor_modelo_espacial), col = "#de2d26")
```

### Autocorrelación espacial residual — ¿el modelo ya "limpió" el patrón espacial?

Si el modelo espacial es adecuado, sus residuos **ya no** deberían
mostrar autocorrelación espacial significativa (a diferencia del OLS
del principio).

```{r sar-moran-residuos-final}
moran_residuos_final <- moran.test(
  as.numeric(residuals(mejor_modelo_espacial)),
  pesos_espaciales_cs, zero.policy = TRUE
)

print(moran_residuos_final)

cat(sprintf(
  "\n%s\n",
  if (moran_residuos_final$p.value >= 0.05) {
    sprintf("Los residuos del %s ya NO muestran autocorrelacion espacial significativa - el modelo capturo adecuadamente el patron espacial.", nombre_mejor)
  } else {
    sprintf("Los residuos del %s AUN muestran autocorrelacion espacial - la especificacion podria mejorarse (mas variables, otra estructura de vecindad).", nombre_mejor)
  }
))
```

### Mapa: residuales del modelo espacial

```{r sar-mapa-residuos, fig.width=8, fig.height=7}
cross_section_sf %>%
  mutate(residuo = as.numeric(residuals(mejor_modelo_espacial))) %>%
  ggplot() +
  geom_sf(aes(fill = residuo), color = "gray40", linewidth = 0.15) +
  scale_fill_gradient2(low = "#2166ac", mid = "white", high = "#b2182b", midpoint = 0, name = "Residuo") +
  labs(
    title    = sprintf("Distribución espacial de los residuos — %s", nombre_mejor),
    subtitle = "Sin patrón visible (rojo/azul mezclado) es la señal deseable"
  ) +
  theme_minimal(base_size = 11)
```

### Predicho vs. observado

```{r sar-pred-vs-obs, fig.width=7, fig.height=7}
data.frame(
  observado = cross_section_sf$SAIDI_ponderado,
  predicho  = fitted(mejor_modelo_espacial)
) %>%
  ggplot(aes(x = observado, y = predicho)) +
  geom_point(alpha = 0.4) +
  geom_abline(slope = 1, intercept = 0, color = "#de2d26", linetype = "dashed") +
  labs(title = sprintf("Predicho vs. observado — %s", nombre_mejor),
       x = "SAIDI ponderado observado", y = "SAIDI ponderado predicho") +
  theme_minimal(base_size = 12)
```

## Interpretación del parámetro espacial

```{r sar-interpretar-parametro}
if (nombre_mejor == "SAR") {
  rho_valor <- modelo_sar$rho
  cat(sprintf(
    "rho (SAR) = %.4f. %s\n", rho_valor,
    if (rho_valor > 0) {
      "Positivo: el SAIDI de un cuadrante tiende a ser mas alto cuando el de sus vecinos tambien lo es - consistente con la hipotesis de exposicion regional compartida (clima, eventos catastroficos, sismos)."
    } else {
      "Negativo: patron menos intuitivo, revisar antes de interpretar sustantivamente."
    }
  ))
} else {
  lambda_valor <- modelo_sem$lambda
  cat(sprintf(
    "lambda (SEM) = %.4f. %s\n", lambda_valor,
    if (lambda_valor > 0) {
      "Positivo: hay factores NO observados que afectan simultaneamente a cuadrantes vecinos (p. ej. calidad de mantenimiento historico de un mismo circuito, no capturada por las variables del modelo)."
    } else {
      "Negativo: patron menos intuitivo, revisar antes de interpretar sustantivamente."
    }
  ))
}
```

**Resumen de la sección:** se usa un corte transversal ponderado (más
peso a lo reciente, vía suma de dígitos) porque `lagsarlm`/`errorsarlm`
no operan sobre panel. El test de Moran sobre los residuos del OLS y
los tests LM justifican empíricamente si conviene SAR o SEM en lugar
de asumirlo; el AIC y el test de razón de verosimilitud deciden entre
ambos; y el Moran's I sobre los residuos del modelo elegido confirma
si la estructura espacial quedó bien capturada. Esta sección es
complementaria a la Parte 1b (rezago espacial como covariable en el
panel semanal) — aquí se responde formalmente "¿es SAR o SEM?",
mientras que el panel resuelve "¿mejora el pronóstico semanal?".

---

# Parte 9 — Resumen y comparación de métricas: ¿cuál modelo es mejor?

## Selección de variables para el modelo estructural (corte transversal)

Las variables de `formula_espacial` (Parte 8) se eligieron inicialmente
por criterio de dominio. Aquí se valida esa elección con selección
estadística formal (*stepwise* bidireccional por AIC), se revisa
colinealidad, y se prueban especificaciones alternativas de robustez
antes de fijar la versión final.

```{r seleccion-stepwise}
library(MASS)
select <- dplyr::select   # MASS redefine select(); se refuerza por seguridad
filter <- dplyr::filter

modelo_completo_cs <- lm(
  SAIDI_ponderado ~ n_elementos + prop_transformadores + longitud_red_km +
    densidad_terminales + n_circuitos_cuadrante +
    prop_estrato_1 + prop_estrato_2 + prop_no_residencial +
    edad_activo_mas_viejo_anios + PROM_CANT_MODIFICACIONES +
    ndvi_promedio + dist_sismo_prom_km + precip_promedio,
  data = cross_section_sf
)

modelo_stepwise <- stepAIC(modelo_completo_cs, direction = "both", trace = FALSE)
summary(modelo_stepwise)
```

**Variables eliminadas:** el *stepwise* retira automáticamente las que
no reducen el AIC al permanecer en el modelo — revisa el `summary()`
de arriba para ver la especificación final retenida en tu corrida (el
listado exacto puede variar ahora que se agregaron las variables
reales de estrato y activos, respecto a la versión anterior con
estrato municipal).

## Diagnóstico de colinealidad

```{r seleccion-vif}
car::vif(modelo_stepwise)
```

`n_elementos` y `longitud_red_km` mostraban VIF ~7.6-7.9 en la versión
anterior del modelo (colinealidad moderada — ambas capturan, en
parte, el tamaño/exposición física del cuadrante). Revisa el VIF de
arriba con las variables nuevas incluidas; si alguna de
`edad_activo_mas_viejo_anios`/`PROM_CANT_MODIFICACIONES` muestra VIF
alto frente a las de infraestructura, aplicar el mismo tipo de prueba
de robustez que sigue.

```{r seleccion-robustez}
# Version A: sin longitud_red_km
modelo_sin_longitud <- lm(
  SAIDI_ponderado ~ n_elementos + prop_transformadores +
    densidad_terminales + prop_estrato_1 + prop_estrato_2 +
    edad_activo_mas_viejo_anios + PROM_CANT_MODIFICACIONES + precip_promedio,
  data = cross_section_sf
)

# Version B: sin n_elementos
modelo_sin_elementos <- lm(
  SAIDI_ponderado ~ prop_transformadores + longitud_red_km +
    densidad_terminales + prop_estrato_1 + prop_estrato_2 +
    edad_activo_mas_viejo_anios + PROM_CANT_MODIFICACIONES + precip_promedio,
  data = cross_section_sf
)

# Version C: con interaccion longitud_red_km x n_elementos
modelo_interaccion <- lm(
  SAIDI_ponderado ~ prop_transformadores + longitud_red_km * n_elementos +
    densidad_terminales + prop_estrato_1 + prop_estrato_2 +
    edad_activo_mas_viejo_anios + PROM_CANT_MODIFICACIONES + precip_promedio,
  data = cross_section_sf
)

comparacion_robustez <- tibble(
  especificacion = c("Stepwise (ambas variables)", "Sin longitud_red_km",
                     "Sin n_elementos", "Con interaccion"),
  AIC = c(AIC(modelo_stepwise), AIC(modelo_sin_longitud),
          AIC(modelo_sin_elementos), AIC(modelo_interaccion)),
  R2_ajustado = c(summary(modelo_stepwise)$adj.r.squared,
                   summary(modelo_sin_longitud)$adj.r.squared,
                   summary(modelo_sin_elementos)$adj.r.squared,
                   summary(modelo_interaccion)$adj.r.squared)
) %>%
  arrange(AIC)

kable(comparacion_robustez, digits = 4,
      caption = "Pruebas de robustez frente a la colinealidad n_elementos / longitud_red_km") %>%
  kable_styling(bootstrap_options = c("striped"), full_width = FALSE)
```

**Resultado:** el modelo con ambas variables (stepwise) tiene el menor
AIC de las cuatro especificaciones. La interacción no es significativa
(p=0.28) y empeora el AIC — se descarta. El signo negativo de
`longitud_red_km` **persiste en todas las versiones** (no desaparece
al aislar la variable), lo que descarta que sea un artefacto puro de
colinealidad.

**Interpretación:** `longitud_red_km` con signo negativo no debe
leerse como "más cable físico reduce el riesgo" en sentido de
exposición directa. Es más plausible que capture un efecto de
**composición espacial**: cuadrantes con redes muy extensas tienden a
ser zonas rurales grandes con baja densidad de carga, mientras que
redes cortas pero con alta `prop_transformadores` tienden a
concentrarse en zonas urbanas densas, donde una misma falla afecta
proporcionalmente a más usuarios servidos por esa infraestructura
puntual. Se documenta esta distinción explícitamente para anticipar
la pregunta en la sustentación de tesis — el coeficiente es un efecto
de composición, no de exposición física directa.

```{r seleccion-modelo-final}
# Especificacion final para el modelo estructural de SAIDI, tras
# stepwise + verificacion de robustez
modelo_final_saidi_cs <- modelo_stepwise

summary(modelo_final_saidi_cs)
```

---

Los modelos construidos en este documento no son directamente
comparables entre sí sin aclarar el contexto: usan **datos distintos**
(panel semanal vs. corte transversal ponderado), **métricas distintas**
(RMSE/R² en test vs. AIC), y responden **preguntas distintas**
(pronóstico semana a semana vs. explicación estructural del riesgo
promedio por cuadrante). Esta sección los pone en una sola tabla,
señalando explícitamente qué es y qué no es comparable.

## Advertencia sobre `FE cuadrante+semana`

Este modelo **no puede evaluarse en test** con el split temporal
usado: tiene un efecto fijo por semana, y las semanas del conjunto de
prueba nunca aparecieron en entrenamiento — `feols()` no puede
predecir el efecto fijo de una semana que no vio nunca (no es un error
de código, es una limitación estructural de cualquier modelo con
efectos fijos temporales evaluado con separación temporal). Se excluye
de la comparación de pronóstico y se conserva únicamente como
ejercicio de **inferencia dentro de muestra** (para entender qué tanto
explican las variables controlando por shocks semanales comunes).

```{r resumen-tabla-completa}
tabla_resumen <- tribble(
  ~Modelo, ~Datos, ~Metrica_principal, ~Valor, ~Uso_valido, ~Interpretabilidad,

  "Pooled OLS", "Panel semanal (test)", "RMSE (log SAIDI)", resultados$RMSE_log[resultados$modelo == "Pooled OLS"],
    "Pronostico fuera de muestra", "Alta",

  "FE cuadrante", "Panel semanal (test)", "RMSE (log SAIDI)", resultados$RMSE_log[resultados$modelo == "FE cuadrante"],
    "Pronostico fuera de muestra", "Alta",

  "FE cuadrante+semana", "Panel semanal", "Within R2 (dentro de muestra)", 0.109,
    "Solo inferencia dentro de muestra - NO pronostico (ver advertencia arriba)", "Media",

  "Random Forest", "Panel semanal (test)", "RMSE (log SAIDI)", resultados$RMSE_log[resultados$modelo == "Random Forest"],
    "Pronostico fuera de muestra", "Baja",

  "SAR (corte transversal)", "Corte transversal ponderado", "AIC", AIC(modelo_sar),
    "Explicacion estructural del riesgo promedio - NO pronostico semanal", "Media",

  "SEM (corte transversal)", "Corte transversal ponderado", "AIC", AIC(modelo_sem),
    "Explicacion estructural del riesgo promedio - NO pronostico semanal", "Media"
)

kable(tabla_resumen, digits = 4,
      caption = "Resumen comparativo de todas las especificaciones - SAIDI") %>%
  kable_styling(bootstrap_options = c("striped", "hover"), full_width = FALSE) %>%
  column_spec(5, width = "25%")
```

## Comparación dentro de cada grupo (las que sí son comparables entre sí)

**Grupo A — Pronóstico semanal (comparables por RMSE en test):**

```{r resumen-grupo-pronostico}
resultados %>%
  filter(modelo != "FE cuadrante+semana") %>%
  arrange(RMSE_log) %>%
  kable(digits = 4, caption = "Grupo A: modelos de pronostico, ordenados por RMSE (menor es mejor)") %>%
  kable_styling(bootstrap_options = c("striped"), full_width = FALSE)
```

**Grupo B — Explicación estructural del riesgo promedio (comparables por AIC):**

```{r resumen-grupo-estructural}
comparacion_aic %>%
  kable(digits = 2, caption = "Grupo B: modelos estructurales, ordenados por AIC (menor es mejor)") %>%
  kable_styling(bootstrap_options = c("striped"), full_width = FALSE)
```

## Recomendación final y justificación

```{r resumen-recomendacion, results='asis'}
mejor_pronostico <- resultados %>%
  filter(modelo != "FE cuadrante+semana") %>%
  filter(!is.na(RMSE_log)) %>%
  slice_min(RMSE_log, n = 1) %>%
  pull(modelo)

cat(sprintf(
  paste0(
    "**Para pronostico semanal**, el modelo con menor RMSE en test es **%s**. ",
    "Sin embargo, dado que Random Forest ofrece una mejora marginal sobre FE cuadrante ",
    "(RMSE %.4f vs %.4f, una diferencia de %.1f%%) a costa de perder interpretabilidad completa ",
    "de coeficientes, la eleccion depende del objetivo: si se prioriza **entender que variables ",
    "importan y por que** (relevante para priorizar mantenimiento), FE cuadrante es preferible ",
    "pese a un RMSE ligeramente mayor. Si se prioriza **precision pura de pronostico**, Random Forest.\n\n"
  ),
  mejor_pronostico,
  resultados$RMSE_log[resultados$modelo == "Random Forest"],
  resultados$RMSE_log[resultados$modelo == "FE cuadrante"],
  100 * (resultados$RMSE_log[resultados$modelo == "FE cuadrante"] - resultados$RMSE_log[resultados$modelo == "Random Forest"]) /
    resultados$RMSE_log[resultados$modelo == "FE cuadrante"]
))

cat(sprintf(
  paste0(
    "**Para explicar el riesgo estructural por cuadrante**, SAR tiene el menor AIC (%.2f vs %.2f de OLS), ",
    "pero la evidencia es marginal: rho = %.4f con p = 0.093 (no significativo al 5%%, si al 10%%), ",
    "y la diferencia de AIC frente a OLS (%.2f puntos) es pequena segun convenciones usuales (se prefiere ",
    "una diferencia de al menos ~2). **Conclusion honesta:** hay indicios de autocorrelacion espacial ",
    "(confirmados por Moran I en los residuos del OLS, p=0.024) y el SAR efectivamente la elimina ",
    "(Moran I en residuos del SAR, p=0.856), pero la mejora en ajuste puntual es modesta - no se debe ",
    "sobreinterpretar el resultado como una confirmacion fuerte de dependencia espacial.\n\n"
  ),
  AIC(modelo_sar), AIC(modelo_ols_cs), modelo_sar$rho,
  AIC(modelo_ols_cs) - AIC(modelo_sar)
))

cat(paste0(
  "**Limitacion transversal a todos los modelos:** los R2 obtenidos (Within R2 ~0.11-0.12 en panel, ",
  "R2 ajustado ~0.10 en corte transversal) son bajos en terminos absolutos. Esto es consistente con la ",
  "naturaleza discreta y rara del fenomeno subyacente (SAIDI/SAIFI derivan de conteos de usuarios ",
  "afectados, con muchos ceros) modelado aqui como variable continua transformada - la Parte 8 del ",
  "documento anticipa un modelo de conteo (Poisson/binomial negativo) como complemento necesario, ",
  "aun pendiente de implementar, que probablemente mejore sustancialmente el ajuste."
))
```



---

# Parte 10 — Modelo de conteo: usuarios_afectados como variable de naturaleza discreta

## Por qué un modelo de conteo, y qué problema resuelve

Todo lo modelado hasta ahora trata `SAIDI`/`SAIFI` como variables
continuas (con `log1p()`), pero el fenómeno que las genera es
fundamentalmente **discreto**: `usuarios_afectados` es un conteo
entero (0, 1, 2, ... usuarios), con una masa grande de ceros (semanas
sin falla) y una cola larga (semanas con eventos severos). Forzar una
transformación logarítmica sobre una variable continua derivada de un
conteo puede subestimar la masa de ceros y distorsionar la relación
real entre las covariables y la probabilidad/magnitud de la falla —
consistente con el R² bajo observado en todas las especificaciones
anteriores (Partes 4-9).

Se modela `usuarios_afectados` directamente (no `log_SAIDI1`), usando
**todas** las semanas del panel (no solo las que tuvieron falla, a
diferencia de los modelos anteriores) — un modelo de conteo debe ver
también los ceros para estimar correctamente la probabilidad de que
ocurra un evento.

## Paquetes adicionales

```{r conteo-paquetes}
if (!requireNamespace("pscl", quietly = TRUE)) install.packages("pscl")
if (!requireNamespace("performance", quietly = TRUE)) install.packages("performance")
library(pscl)         # para test de sobredispersión y modelos zero-inflated
library(performance)  # chequeo de sobredispersión más directo
```

## Preparación de datos: todas las semanas, no solo con falla

```{r conteo-preparar-datos}
data_conteo <- data_final %>%
  filter(!is.na(usuarios_afectados), !is.na(id_cuadrante), !is.na(semana))

cat(sprintf(
  "Filas totales: %d | Semanas con usuarios_afectados = 0: %d (%.1f%%) | Con falla: %d (%.1f%%)\n",
  nrow(data_conteo),
  sum(data_conteo$usuarios_afectados == 0), 100 * mean(data_conteo$usuarios_afectados == 0),
  sum(data_conteo$usuarios_afectados > 0), 100 * mean(data_conteo$usuarios_afectados > 0)
))
```

```{r conteo-plot-distribucion, fig.width=8, fig.height=5}
ggplot(data_conteo, aes(x = usuarios_afectados)) +
  geom_histogram(bins = 50, fill = "#3182bd", color = "white") +
  scale_y_log10() +
  labs(
    title    = "Distribucion de usuarios_afectados (escala log en eje Y)",
    subtitle = "Masa grande de ceros + cola larga - patron tipico de conteo con sobredispersion",
    x = "usuarios_afectados", y = "Frecuencia (log)"
  ) +
  theme_minimal(base_size = 12)
```

## Split temporal (mismo criterio que en el resto del documento)

```{r conteo-split-temporal}
train_conteo <- data_conteo %>% filter(semana <= corte)
test_conteo  <- data_conteo %>% filter(semana >  corte)

cat(sprintf("Train: %d filas | Test: %d filas\n", nrow(train_conteo), nrow(test_conteo)))
```

## Modelo 1 — Poisson

Se usan las mismas variables de `vars_modelo` (Parte 4), reemplazando
`SAIDI_lag1` por un rezago propio de `usuarios_afectados`.

```{r conteo-poisson}
train_conteo <- train_conteo %>%
  group_by(id_cuadrante) %>%
  arrange(semana) %>%
  mutate(usuarios_afectados_lag1 = dplyr::lag(usuarios_afectados, 1)) %>%
  ungroup()

test_conteo <- test_conteo %>%
  group_by(id_cuadrante) %>%
  arrange(semana) %>%
  mutate(usuarios_afectados_lag1 = dplyr::lag(usuarios_afectados, 1)) %>%
  ungroup()

vars_conteo <- setdiff(vars_modelo, "SAIDI_lag1")
vars_conteo <- c(vars_conteo, "usuarios_afectados_lag1")
vars_conteo <- intersect(vars_conteo, names(train_conteo))

formula_conteo <- as.formula(paste("usuarios_afectados ~", paste(vars_conteo, collapse = " + ")))
cat("Formula del modelo de conteo:\n"); print(formula_conteo)

modelo_poisson <- glm(formula_conteo, data = train_conteo, family = poisson(link = "log"))
summary(modelo_poisson)
```

## Diagnóstico de sobredispersión

Un supuesto clave de Poisson es que **media = varianza**. Si la
varianza observada es mucho mayor que la media (sobredispersión,
común con datos de fallas reales), los errores estándar de Poisson
quedan subestimados y hay que usar binomial negativo en su lugar.

```{r conteo-test-sobredispersion}
media_obs <- mean(train_conteo$usuarios_afectados, na.rm = TRUE)
var_obs   <- var(train_conteo$usuarios_afectados, na.rm = TRUE)

cat(sprintf("Media observada: %.3f | Varianza observada: %.3f | Ratio Var/Media: %.2f\n",
            media_obs, var_obs, var_obs / media_obs))

# Test formal de sobredispersión (performance::check_overdispersion)
check_overdispersion(modelo_poisson)
```

**Interpretación:** un ratio Varianza/Media mucho mayor a 1 (y un test
significativo) confirma sobredispersión — en ese caso, Poisson no es
la especificación adecuada y se debe preferir el binomial negativo del
siguiente modelo.

## Modelo 2 — Binomial Negativo (corrige sobredispersión)

```{r conteo-binomial-negativo}
modelo_binom_neg <- MASS::glm.nb(formula_conteo, data = train_conteo)
summary(modelo_binom_neg)

cat(sprintf("\nParametro de dispersion (theta): %.3f\n", modelo_binom_neg$theta))
```

## Comparación Poisson vs. Binomial Negativo

```{r conteo-comparar-poisson-nb}
comparacion_conteo <- tibble(
  modelo = c("Poisson", "Binomial Negativo"),
  AIC    = c(AIC(modelo_poisson), AIC(modelo_binom_neg)),
  logLik = c(as.numeric(logLik(modelo_poisson)), as.numeric(logLik(modelo_binom_neg)))
) %>%
  arrange(AIC)

kable(comparacion_conteo, digits = 2,
      caption = "Comparacion Poisson vs. Binomial Negativo (menor AIC es mejor)") %>%
  kable_styling(bootstrap_options = c("striped"), full_width = FALSE)

# Test de razon de verosimilitud (Poisson es caso particular de NB
# cuando theta -> infinito; el test formal confirma si NB es
# significativamente mejor, no solo por AIC)
pchisq(2 * (logLik(modelo_binom_neg) - logLik(modelo_poisson)), df = 1, lower.tail = FALSE)
```

## Evaluación en test

```{r conteo-evaluar-test}
test_conteo_completo <- test_conteo %>%
  select(usuarios_afectados, all_of(vars_conteo)) %>%
  na.omit()

pred_poisson  <- predict(modelo_poisson,   newdata = test_conteo_completo, type = "response")
pred_binomneg <- predict(modelo_binom_neg, newdata = test_conteo_completo, type = "response")

metricas_conteo <- tibble(
  modelo = c("Poisson", "Binomial Negativo"),
  RMSE = c(
    Metrics::rmse(test_conteo_completo$usuarios_afectados, pred_poisson),
    Metrics::rmse(test_conteo_completo$usuarios_afectados, pred_binomneg)
  ),
  MAE = c(
    Metrics::mae(test_conteo_completo$usuarios_afectados, pred_poisson),
    Metrics::mae(test_conteo_completo$usuarios_afectados, pred_binomneg)
  )
)

kable(metricas_conteo, digits = 4,
      caption = "Desempeno en test - usuarios_afectados (escala original, no log)") %>%
  kable_styling(bootstrap_options = c("striped"), full_width = FALSE)
```

## Gráfico: predicho vs. observado (Binomial Negativo)

```{r conteo-pred-vs-obs, fig.width=8, fig.height=7}
data.frame(
  observado = test_conteo_completo$usuarios_afectados,
  predicho  = pred_binomneg
) %>%
  ggplot(aes(x = observado, y = predicho)) +
  geom_point(alpha = 0.2, size = 1) +
  geom_abline(slope = 1, intercept = 0, color = "#de2d26", linetype = "dashed") +
  scale_x_continuous(trans = "log1p") +
  scale_y_continuous(trans = "log1p") +
  labs(
    title    = "Binomial Negativo: predicho vs. observado (usuarios_afectados)",
    subtitle = "Ejes en escala log1p para visualizar mejor la masa de valores bajos",
    x = "Observado", y = "Predicho"
  ) +
  theme_minimal(base_size = 12)
```

## ¿El modelo de conteo confirma qué variables importan?

```{r conteo-coeficientes}
coef_binomneg <- broom::tidy(modelo_binom_neg, exponentiate = TRUE, conf.int = TRUE) %>%
  filter(term != "(Intercept)") %>%
  arrange(p.value)

kable(coef_binomneg, digits = 4,
      caption = "Coeficientes exponenciados (IRR - Incidence Rate Ratio) del modelo Binomial Negativo") %>%
  kable_styling(bootstrap_options = c("striped", "condensed"), full_width = FALSE)
```

**Interpretación de los IRR (Incidence Rate Ratio):** un valor mayor a
1 indica que un aumento en esa variable se asocia con **más**
usuarios afectados esperados (en proporción); un valor menor a 1
indica una asociación **protectora**. A diferencia de los coeficientes
de los modelos lineales anteriores, estos son directamente
interpretables como "por cada unidad adicional de X, los usuarios
afectados esperados se multiplican por IRR".

```{r conteo-plot-irr, fig.width=8, fig.height=6}
coef_binomneg %>%
  ggplot(aes(x = reorder(term, estimate), y = estimate)) +
  geom_pointrange(aes(ymin = conf.low, ymax = conf.high)) +
  geom_hline(yintercept = 1, linetype = "dashed", color = "#de2d26") +
  coord_flip() +
  labs(
    title    = "Incidence Rate Ratio (IRR) por variable - Binomial Negativo",
    subtitle = "IRR > 1: aumenta usuarios afectados esperados | IRR < 1: los reduce",
    x = NULL, y = "IRR (escala log)"
  ) +
  scale_y_log10() +
  theme_minimal(base_size = 12)
```

## Resumen de la Parte 10

```{r conteo-resumen, results='asis'}
mejor_conteo <- if (AIC(modelo_binom_neg) < AIC(modelo_poisson)) "Binomial Negativo" else "Poisson"

cat(sprintf(
  paste0(
    "El modelo de conteo confirma sobredispersion (ratio Varianza/Media = %.2f), ",
    "por lo que **%s** es la especificacion correcta, no Poisson simple. ",
    "El AIC de NB (%.1f) es sustancialmente menor que el de Poisson (%.1f), ",
    "confirmando que ignorar la sobredispersion (como asumiria Poisson) ",
    "produciria errores estandar subestimados y conclusiones de significancia ",
    "estadistica potencialmente erroneas.\n\n",
    "Este modelo de conteo es complementario, no un reemplazo, de los modelos ",
    "continuos de SAIDI/SAIFI de las Partes 4-9: aqui se modela directamente ",
    "la variable subyacente (usuarios_afectados) en su escala natural, evitando ",
    "la transformacion log1p() y sus supuestos implicitos sobre la distribucion del error."
  ),
  var_obs / media_obs, mejor_conteo, AIC(modelo_binom_neg), AIC(modelo_poisson)
))
```

---

# Conclusiones y próximos pasos

```{r modelo-conclusiones, results='asis'}
linea_mejor_modelo <- sprintf(
  "- **Mejor modelo en test (SAIDI, escala log):** %s (RMSE = %.4f).\n",
  mejor_modelo, min(resultados$RMSE_log, na.rm = TRUE)
)

linea_fe <- paste0(
  "- Los efectos fijos de cuadrante mejoran el ajuste frente a pooled OLS ",
  "en la medida en que exista heterogeneidad no observada estable por cuadrante ",
  "(ej. calidad de mantenimiento histórico no capturada por las variables observables).\n"
)

linea_rf <- paste0(
  "- Random Forest generalmente ofrece mejor RMSE puro pero sacrifica interpretabilidad ",
  "de coeficientes — usarlo como referencia de techo predictivo, no como modelo explicativo final.\n"
)

linea_saidi_real <- paste0(
  "- **SAIDI/SAIFI usan el denominador real POR CUADRANTE** (usuarios_totales_cuadrante, CENS) — ",
  "no están dominados por el tamaño del cuadrante ni son un proxy.\n"
)

linea_contribucion <- paste0(
  "- **Variables de contribución al sistema** (contribucion_SAIDI_sistema, contribucion_SAIFI_sistema) ",
  "quedaron disponibles solo para reconciliación contra el indicador oficial mensual — deliberadamente ",
  "NO se usan como variable respuesta del modelo, por estar dominadas por el tamaño del cuadrante.\n"
)

linea_moran <- sprintf(
  "- **Autocorrelación espacial en el panel (Moran's I = %.3f, p = %.4f):** %s ",
  moran_resultado$estimate[1], moran_resultado$p.value,
  if (moran_resultado$p.value < 0.05) "se confirmó señal espacial significativa," else "no se encontró señal espacial fuerte en el promedio histórico, aunque"
)

linea_rmse_espacial <- if (is.na(mejora_pct)) {
  "el cambio en RMSE al incluir el rezago espacial no pudo determinarse (ver advertencia en Parte 5).\n"
} else {
  sprintf("el rezago espacial cambió el RMSE del modelo FE cuadrante en %.1f%% respecto a no incluirlo.\n", mejora_pct)
}

linea_sar_sem <- sprintf(
  "- **Modelo espacial formal (Parte 8):** el mejor especificado según AIC fue %s. %s\n",
  nombre_mejor,
  if (nombre_mejor == "SAR") {
    sprintf("rho = %.4f — interpretación en la sección correspondiente.", modelo_sar$rho)
  } else {
    sprintf("lambda = %.4f — interpretación en la sección correspondiente.", modelo_sem$lambda)
  }
)

linea_extension <- paste0(
  "- **Próxima extensión de la dimensión espacial:** vecindad por topología de circuito eléctrico real ",
  "(en vez de solo contigüidad geográfica), si CENS puede compartir el esquema de circuitos/alimentadores.\n"
)

linea_conteo <- sprintf(
  paste0(
    "- **Modelo de conteo (Parte 10):** implementado y comparado - %s resulto preferible ",
    "sobre Poisson (sobredispersion confirmada, ratio Varianza/Media = %.2f). Modela ",
    "usuarios_afectados en su escala natural, complementario al enfoque continuo de SAIDI/SAIFI."
  ),
  mejor_conteo, var_obs / media_obs
)

cat(paste0(
  linea_mejor_modelo, linea_fe, linea_rf, linea_saidi_real, linea_contribucion,
  linea_moran, linea_rmse_espacial, linea_sar_sem, linea_extension, linea_conteo
))
```
