---
title: "Panel semana x cuadrante — SAIDI/SAIFI: infraestructura, NDVI y cuadrantes reales"
author: "Cindy Carolina Lugo Rozo"
date: "`r Sys.Date()`"
output: html_document
---

```{r setup, include=FALSE}
knitr::opts_chunk$set(echo = TRUE, warning = FALSE, message = FALSE)
```

# Introducción

Este documento consolida dos insumos del panel **semana x cuadrante**
usado para pronosticar y explicar SAIDI y SAIFI:

1. **Infraestructura eléctrica por cuadrante** (`fallas_eventos.gpkg`):
   inventario físico georreferenciado de activos de red (aisladores,
   cuchillas, interruptores, reconectadores, transformadores),
   agregado a nivel de cuadrante. Es una variable **estática** (no
   varía semana a semana).
2. **NDVI semanal por cuadrante** (MODIS MOD13Q1): índice de
   vegetación activa, que sí varía semana a semana y por tanto se
   puede identificar en modelos con efectos fijos de cuadrante.

**Cambio clave respecto a versiones anteriores:** los centroides de
cuadrante usados para descargar NDVI ya no se aproximan con polígonos
de Voronoi ni con el promedio de puntos de infraestructura. Se calculan
con `st_centroid()` sobre la geometría **real** de los cuadrantes
(`cuadrantes_infra`, cargada desde el `.gpkg`), lo que hace innecesaria
cualquier aproximación posterior.

---

# Parte 1 — Infraestructura eléctrica por cuadrante

## Paquetes

```{r infra-paquetes}
library(sf)
library(dplyr)
library(tidyr)
library(knitr)
library(kableExtra)
```

```{r entorno}
<<<<<<< Updated upstream
# Misma logica que Scripts/Edwin/analisis_correlacion.Rmd.
# Este Rmd vive en Scripts/Cindy/v4/ → el .env de la raiz esta 3 niveles arriba.
env_path <- file.path("..", "..", "..", ".env")
if (file.exists(".env")) {
  readRenviron(".env")
} else if (file.exists(env_path)) {
  readRenviron(env_path)
}

UBICACION_DATA <- Sys.getenv("UBICACION_DATA")
if (UBICACION_DATA == "") {
  stop("UBICACION_DATA no esta definida. Verifica el archivo .env.")
=======
# ============================================================
# CONFIGURACION DE ENTORNO (portable entre computadores)
# ============================================================
#
# Cada persona que corra este documento define su propia ruta de
# datos en un archivo ".env" (no versionado / no compartido), con
# una linea como:
#
#   UBICACION_DATA="C:/ruta/de/tu/carpeta/de/datos"
#
# El .env se busca en la carpeta actual y hasta dos niveles arriba,
# para que funcione sin importar si el .Rmd esta en la raiz del
# proyecto o en una subcarpeta. Copia ".env.example" como ".env" y
# ajusta la ruta antes de correr este documento.
# ============================================================

buscar_env <- function() {
  # Se buscan hasta 4 niveles arriba, para que funcione tanto si el
  # .Rmd esta en la raiz del proyecto como si esta varios niveles
  # abajo (ej. Scripts/Cindy/v4/), sin que cada persona tenga que
  # ajustar manualmente cuantos "../" usar.
  candidatos <- c(
    ".env",
    file.path("..", ".env"),
    file.path("..", "..", ".env"),
    file.path("..", "..", "..", ".env"),
    file.path("..", "..", "..", "..", ".env")
  )
  existentes <- candidatos[file.exists(candidatos)]
  if (length(existentes) == 0) return(NA_character_)
  existentes[1]
}

ruta_env <- buscar_env()

if (!is.na(ruta_env)) {
  readRenviron(ruta_env)
} else {
  warning("No se encontro un archivo .env. Copia .env.example como .env y ajusta UBICACION_DATA.")
}

UBICACION_DATA <- Sys.getenv("UBICACION_DATA")

if (UBICACION_DATA == "") {
  stop(
    "UBICACION_DATA no esta definida.\n",
    "Crea un archivo '.env' (copiando '.env.example') en la raiz del ",
    "proyecto, con una linea:\n",
    '  UBICACION_DATA="C:/ruta/de/tu/carpeta/de/datos"'
  )
>>>>>>> Stashed changes
}

cat(sprintf("UBICACION_DATA: %s\n", UBICACION_DATA))
```

## Carga de capas desde el .gpkg

```{r infra-carga-gpkg}
ruta_gpkg_infra <- file.path(UBICACION_DATA, "fallas_eventos.gpkg")

st_layers(ruta_gpkg_infra)   # inventario de capas disponibles

fallas_eventos <- st_read(
  ruta_gpkg_infra,
  layer = "fallas_eventos",
  quiet = TRUE
)

cuadrantes_poligonos <- st_read(
  ruta_gpkg_infra,
  layer = "cuadrantes_poligonos",
  quiet = TRUE
)

cat(sprintf(
  "fallas_eventos: %d elementos | cuadrantes_poligonos: %d polígonos\n",
  nrow(fallas_eventos), nrow(cuadrantes_poligonos)
))
```

## Distribución de los elementos de infraestructura

Revisión de la composición del inventario antes de construir las
variables agregadas, para saber qué tipos de activos están disponibles.

```{r infra-distribucion}
tipos_infra <- fallas_eventos %>%
  st_drop_geometry() %>%
  count(TIPO, sort = TRUE)

kable(
  tipos_infra,
  caption = "Distribución de los elementos de infraestructura eléctrica"
)
```

## Número de elementos de cada tipo por cuadrante

```{r infra-conteo-tipo}
infra_tipo <- fallas_eventos %>%
  st_drop_geometry() %>%
  count(CUADRANTE, TIPO, name = "n") %>%
  pivot_wider(
    names_from  = TIPO,
    values_from = n,
    values_fill = 0
  )
```

## Estandarización de nombres

**Corrección de robustez:** si algún tipo de elemento no aparece en la
muestra, `pivot_wider()` no crea esa columna y el `rename()` fallaría.
Se agrega una verificación previa que crea en cero cualquier columna
faltante.

```{r infra-estandarizar-nombres}
tipos_esperados <- c(
  "Aisladero", "Cuchilla", "Interruptor", "Reconectador", "Transformador"
)

faltantes <- setdiff(tipos_esperados, names(infra_tipo))
if (length(faltantes) > 0) infra_tipo[faltantes] <- 0

infra_cuadrante <- infra_tipo %>%
  rename(
    n_aisladeros      = Aisladero,
    n_cuchillas       = Cuchilla,
    n_interruptores   = Interruptor,
    n_reconectadores  = Reconectador,
    n_transformadores = Transformador
  )
```

## Número total de elementos (`n_elementos`)

Tamaño absoluto del inventario de infraestructura por cuadrante.
Representa exposición estructural, **no** número de fallas.

```{r infra-total-elementos}
infra_cuadrante <- infra_cuadrante %>%
  mutate(
    n_elementos =
      n_aisladeros + n_cuchillas + n_interruptores +
      n_reconectadores + n_transformadores
  )
```

## Diversidad de infraestructura (`n_tipos_infraestructura`)

Rango 1–5. Variable exploratoria de heterogeneidad; no se recomienda
como variable principal por su rango limitado.

```{r infra-tipos-presentes}
infra_cuadrante <- infra_cuadrante %>%
  mutate(
    n_tipos_infraestructura =
      rowSums(
        across(
          c(n_aisladeros, n_cuchillas, n_interruptores,
            n_reconectadores, n_transformadores)
        ) > 0
      )
  )
```

## Participación de cada tipo (`prop_*`)

**Corrección:** se evita división por cero (`NaN`) cuando
`n_elementos == 0`, forzando la proporción a 0 en ese caso.

```{r infra-proporciones}
infra_cuadrante <- infra_cuadrante %>%
  mutate(
    prop_aisladeros      = if_else(n_elementos == 0, 0, n_aisladeros      / n_elementos),
    prop_cuchillas       = if_else(n_elementos == 0, 0, n_cuchillas       / n_elementos),
    prop_interruptores   = if_else(n_elementos == 0, 0, n_interruptores   / n_elementos),
    prop_reconectadores  = if_else(n_elementos == 0, 0, n_reconectadores  / n_elementos),
    prop_transformadores = if_else(n_elementos == 0, 0, n_transformadores / n_elementos)
  )
```

## Tabla final de infraestructura por cuadrante

```{r infra-tabla-final}
infra_cuadrante <- infra_cuadrante %>%
  select(
    CUADRANTE,
    n_elementos, n_tipos_infraestructura,
    n_transformadores, n_aisladeros, n_cuchillas,
    n_interruptores, n_reconectadores,
    prop_transformadores, prop_aisladeros, prop_cuchillas,
    prop_interruptores, prop_reconectadores
  )

kable(head(infra_cuadrante, 10),
      caption = "Vista previa: infraestructura por cuadrante") %>%
  kable_styling(bootstrap_options = c("striped", "condensed"), font_size = 10)
```

## Verificaciones de consistencia

```{r infra-verificaciones}
infra_cuadrante <- infra_cuadrante %>%
  mutate(
    verificacion_total =
      n_elementos - (n_aisladeros + n_cuchillas + n_interruptores +
                      n_reconectadores + n_transformadores),
    verificacion_proporciones =
      prop_aisladeros + prop_cuchillas + prop_interruptores +
      prop_reconectadores + prop_transformadores
  )

# Debe ser 0 en todos los cuadrantes
table(infra_cuadrante$verificacion_total)

# Debe ser 1 donde n_elementos > 0, y 0 donde n_elementos == 0
summary(infra_cuadrante$verificacion_proporciones[infra_cuadrante$n_elementos > 0])
table(infra_cuadrante$verificacion_proporciones[infra_cuadrante$n_elementos == 0])
```

## Unión de infraestructura a la geometría real de los cuadrantes

`cuadrantes_infra` es el objeto que se usa de aquí en adelante para
todo lo espacial (centroides reales, mapas, exportaciones).

```{r infra-cuadrantes-infra}
cuadrantes_infra <- cuadrantes_poligonos %>%
  left_join(infra_cuadrante, by = "CUADRANTE") %>%
  st_transform(4326)

fallas_eventos <- st_transform(fallas_eventos, 4326)

cat(sprintf("cuadrantes_infra: %d polígonos con variables de infraestructura unidas\n",
            nrow(cuadrantes_infra)))
```

---

# Parte 2 — Centroides reales para NDVI (sin Voronoi)

Se calcula el centroide geométrico real de cada cuadrante a partir de
`cuadrantes_infra`, reemplazando cualquier aproximación previa basada
en polígonos de Voronoi o en el promedio de puntos de infraestructura.

```{r ndvi-centroides-reales}
centroides_cuadrante_real <- cuadrantes_infra %>%
  st_centroid() %>%
  mutate(
    lon = st_coordinates(.)[, 1],
    lat = st_coordinates(.)[, 2]
  ) %>%
  st_drop_geometry() %>%
  select(CUADRANTE, lat, lon)

cat(sprintf("Centroides reales: %d cuadrantes\n", nrow(centroides_cuadrante_real)))
```

---

# Parte 3 — NDVI semanal por cuadrante (MODIS MOD13Q1)

## Por qué NDVI y no árboles estáticos OSM

En un modelo de panel con efectos fijos de cuadrante ($\alpha_i$), una
variable que no varía en el tiempo queda perfectamente colineal con el
efecto fijo y su coeficiente no puede identificarse:

$$y_{it} = \alpha_i + \beta \cdot \underbrace{x_i}_{\text{sin variación temporal}} + \varepsilon_{it}
\quad \Rightarrow \quad \beta \text{ no identificado}$$

NDVI mide actividad fotosintética real de la vegetación y **varía
semana a semana**, por lo que sí puede identificarse en modelos con
efectos fijos.

**Fuente:** producto MODIS MOD13Q1 (Terra, NASA), composite de 16
días, resolución 250 m, vía paquete `MODISTools`.



```{r ndvi-paquetes}
# Mirror de CRAN explícito: evita el error "trying to use CRAN without
# setting a mirror" al instalar paquetes en modo knit (no interactivo).
options(repos = c(CRAN = "https://cloud.r-project.org"))

paquetes_ndvi <- c("MODISTools", "dplyr", "lubridate", "tidyr",
                   "ggplot2", "knitr", "kableExtra", "purrr",
                   "readr", "scales", "zoo")

invisible(lapply(paquetes_ndvi, function(p) {
  if (!requireNamespace(p, quietly = TRUE)) install.packages(p)
  library(p, character.only = TRUE)
}))
```

## Cargar tabla maestra del panel

`data_final` debe contener, como mínimo, `id_cuadrante` y `semana`
(la unidad muestral semana x cuadrante). `id_cuadrante` se fuerza a
texto desde este mismo chunk, para que todos los joins posteriores del
documento sean consistentes sin necesidad de recordar convertirlo cada
vez.

```{r ndvi-cargar-data-final}
ruta_data_final <- file.path(UBICACION_DATA, "data_agrupada_mod.csv")

if (!file.exists(ruta_data_final)) {
  stop(
    "No se encontró data_agrupada_mod.csv en:\n  ", ruta_data_final,
    "\n\nBusca la ruta real con:\n",
    "  list.files('C:/Users/User', pattern = 'data_agrupada_mod.csv', recursive = TRUE, full.names = TRUE)"
  )
}

data_final <- read_csv(ruta_data_final, show_col_types = FALSE) %>%
  mutate(id_cuadrante = as.character(id_cuadrante))

cat(sprintf("data_final: %d filas | %d cuadrantes | rango %s a %s\n",
            nrow(data_final),
            n_distinct(data_final$id_cuadrante),
            min(data_final$semana, na.rm = TRUE),
            max(data_final$semana, na.rm = TRUE)))
```

## Centroides para MODIS: se usan los reales (no Voronoi)

`id_cuadrante` se homologa con `CUADRANTE` (mismo identificador, dos
nombres distintos entre el pipeline de infraestructura y el de
`data_final`). Se estandariza a `id_cuadrante` en formato texto para
que el join sea exacto y no falle por tipos numéricos vs. carácter.

```{r ndvi-centroides-para-descarga}
centroides <- centroides_cuadrante_real %>%
  rename(id_cuadrante = CUADRANTE) %>%
  mutate(id_cuadrante = as.character(id_cuadrante)) %>%
  distinct(id_cuadrante, .keep_all = TRUE)

data_final <- data_final %>%
  mutate(id_cuadrante = as.character(id_cuadrante))

cat(sprintf("Cuadrantes únicos (geometría real): %d\n", nrow(centroides)))

# ------------------------------------------------------------------
# Verificación de correspondencia de identificadores
# ------------------------------------------------------------------
# Antes de descargar NDVI, se confirma que los cuadrantes del panel
# (data_final) y los de la geometría real (centroides) coincidan.
# Un mismatch aquí (ceros a la izquierda, formatos distintos, etc.)
# se propagaría silenciosamente como NA en todas las uniones futuras.
# ------------------------------------------------------------------

ids_panel      <- unique(data_final$id_cuadrante)
ids_geometria  <- unique(centroides$id_cuadrante)

solo_en_panel     <- setdiff(ids_panel, ids_geometria)
solo_en_geometria <- setdiff(ids_geometria, ids_panel)

cat(sprintf(
  "Cuadrantes solo en data_final (sin geometría real): %d\n",
  length(solo_en_panel)
))
cat(sprintf(
  "Cuadrantes solo en la geometría real (sin datos en el panel): %d\n",
  length(solo_en_geometria)
))

if (length(solo_en_panel) > 0) {
  cat("IDs sin geometría (revisar formato/typos antes de continuar):\n")
  print(head(solo_en_panel, 20))
}

fecha_min <- min(data_final$semana, na.rm = TRUE)
fecha_max <- max(data_final$semana, na.rm = TRUE)
anio_inicio <- year(fecha_min)
anio_fin    <- year(fecha_max)

cat(sprintf("Período del dataset: %s → %s  (años MODIS: %d–%d)\n",
            fecha_min, fecha_max, anio_inicio, anio_fin))
```

## Función de descarga NDVI por cuadrante

```{r ndvi-funcion-descarga}
#' Descarga NDVI MODIS para un cuadrante dado su centroide real
#'
#' @param id_cuadrante  Identificador del cuadrante
#' @param lat, lon      Coordenadas del centroide real (WGS84)
#' @param anio_inicio, anio_fin  Rango temporal
#' @param km_buffer     Radio del buffer alrededor del centroide (km)
#' @param pausa_seg     Pausa de cortesía entre consultas
#' @return data.frame con id_cuadrante, fecha_composite, ndvi_medio

descargar_ndvi_cuadrante <- function(id_cuadrante, lat, lon,
                                      anio_inicio, anio_fin,
                                      km_buffer = 5,
                                      pausa_seg = 3) {
  resultado <- tryCatch({

    raw <- mt_subset(
      product   = "MOD13Q1",
      band      = "250m_16_days_NDVI",
      lat       = lat,
      lon       = lon,
      start     = paste0(anio_inicio, "-01-01"),
      end       = paste0(anio_fin,    "-12-31"),
      km_ab     = km_buffer,
      km_lr     = km_buffer,
      internal  = TRUE,
      progress  = FALSE
    )

    # NDVI escalado x10000; fill value = -3000 -> NA
    raw %>%
      mutate(
        ndvi_raw = as.numeric(value),
        ndvi     = if_else(ndvi_raw < -2000, NA_real_, ndvi_raw / 10000),
        fecha_composite = as.Date(calendar_date)
      ) %>%
      filter(!is.na(ndvi)) %>%
      group_by(fecha_composite) %>%
      summarise(
        ndvi_medio = mean(ndvi, na.rm = TRUE),
        ndvi_sd    = sd(ndvi,   na.rm = TRUE),
        n_pixeles  = n(),
        .groups = "drop"
      ) %>%
      mutate(id_cuadrante = id_cuadrante, descarga_ok = TRUE)

  }, error = function(e) {
    message("  ERROR cuadrante ", id_cuadrante, ": ", conditionMessage(e))
    data.frame(
      fecha_composite = as.Date(NA), ndvi_medio = NA_real_,
      ndvi_sd = NA_real_, n_pixeles = NA_integer_,
      id_cuadrante = id_cuadrante, descarga_ok = FALSE,
      stringsAsFactors = FALSE
    )
  })

  Sys.sleep(pausa_seg)
  return(resultado)
}
```

## Descarga por lotes con caché y reanudación

```{r ndvi-descarga-lotes, cache=TRUE}
CACHE_NDVI   <- file.path(UBICACION_DATA, "ndvi_por_cuadrante_real_modis.csv")
PARCIAL_NDVI <- file.path(UBICACION_DATA, "ndvi_parcial_temp.csv")
TAM_LOTE     <- 30
PAUSA_LOTE   <- 15
PAUSA_ITEM   <- 4

if (file.exists(CACHE_NDVI)) {

  ndvi_raw <- read_csv(CACHE_NDVI, show_col_types = FALSE) %>%
    mutate(
      fecha_composite = as.Date(fecha_composite),
      id_cuadrante    = as.character(id_cuadrante)
    )
  cat(sprintf("Cache NDVI: %d registros de %d cuadrantes desde '%s'\n",
              nrow(ndvi_raw), n_distinct(ndvi_raw$id_cuadrante), CACHE_NDVI))

} else {

  ya_descargados <- character(0)
  if (file.exists(PARCIAL_NDVI)) {
    parcial        <- read_csv(PARCIAL_NDVI, show_col_types = FALSE)
    ya_descargados <- unique(as.character(parcial$id_cuadrante))
    cat(sprintf("Reanudando: %d cuadrantes ya procesados\n", length(ya_descargados)))
  }

  pendientes <- centroides %>%
    filter(!as.character(id_cuadrante) %in% ya_descargados)

  cat(sprintf("Cuadrantes por descargar: %d\n", nrow(pendientes)))

  lotes <- split(seq_len(nrow(pendientes)),
                 ceiling(seq_len(nrow(pendientes)) / TAM_LOTE))

  for (i in seq_along(lotes)) {
    lote <- pendientes[lotes[[i]], ]
    cat(sprintf("\nLote NDVI %d / %d  (%d cuadrantes)...\n",
                i, length(lotes), nrow(lote)))

    res <- pmap_dfr(
      .l = lote %>% select(id_cuadrante, lat, lon),
      .f = descargar_ndvi_cuadrante,
      anio_inicio = anio_inicio, anio_fin = anio_fin,
      km_buffer = 5, pausa_seg = PAUSA_ITEM
    )

    write_csv(res, PARCIAL_NDVI, append = file.exists(PARCIAL_NDVI))

    if (i < length(lotes)) {
      cat(sprintf("  Pausa %d s...\n", PAUSA_LOTE))
      Sys.sleep(PAUSA_LOTE)
    }
  }

  ndvi_raw <- read_csv(PARCIAL_NDVI, show_col_types = FALSE) %>%
    mutate(
      fecha_composite = as.Date(fecha_composite),
      id_cuadrante    = as.character(id_cuadrante)
    )
  write_csv(ndvi_raw, CACHE_NDVI)
  file.remove(PARCIAL_NDVI)

  cat(sprintf("NDVI completo: %d registros guardados en '%s'\n",
              nrow(ndvi_raw), CACHE_NDVI))
}

# ------------------------------------------------------------------
# Estandarización final de tipos y deduplicación
# ------------------------------------------------------------------
# id_cuadrante puede haber quedado con mezcla de tipos si el caché se
# combinó con descargas de sesiones distintas. Se fuerza a character y
# se colapsa cualquier duplicado resultante (se conserva la fila con
# descarga_ok = TRUE si existe más de una para el mismo id+fecha).
# ------------------------------------------------------------------

ndvi_raw <- ndvi_raw %>%
  mutate(id_cuadrante = as.character(id_cuadrante)) %>%
  arrange(id_cuadrante, fecha_composite, desc(descarga_ok)) %>%
  distinct(id_cuadrante, fecha_composite, .keep_all = TRUE)

write_csv(ndvi_raw, CACHE_NDVI)

cat(sprintf("ndvi_raw estandarizado: %d registros | %d cuadrantes únicos\n",
            nrow(ndvi_raw), n_distinct(ndvi_raw$id_cuadrante)))
```

## Control de calidad — NDVI descargado

```{r ndvi-qa}
qa_ndvi <- ndvi_raw %>%
  filter(descarga_ok) %>%
  summarise(
    `Cuadrantes con datos`         = n_distinct(id_cuadrante),
    `Composites totales`           = n(),
    `Composites promedio / cuad`   = round(n() / n_distinct(id_cuadrante), 1),
    `NDVI mínimo`                  = round(min(ndvi_medio,  na.rm = TRUE), 4),
    `NDVI máximo`                  = round(max(ndvi_medio,  na.rm = TRUE), 4),
    `NDVI medio global`            = round(mean(ndvi_medio, na.rm = TRUE), 4),
    `Píxeles promedio / composite` = round(mean(n_pixeles, na.rm = TRUE), 1)
  )

kable(t(qa_ndvi), col.names = "Valor",
      caption = "Control de calidad — NDVI por cuadrante real") %>%
  kable_styling(bootstrap_options = c("striped"), full_width = FALSE)
```

## Interpolación a frecuencia semanal

Los composites MODIS tienen resolución de 16 días; se interpola
linealmente entre composites consecutivos por cuadrante para alinear
con la grilla semanal del panel.

```{r ndvi-interpolar-semanal}
semanas_panel <- data_final %>%
  distinct(semana) %>%
  arrange(semana)

ndvi_semanal <- ndvi_raw %>%
  filter(descarga_ok, !is.na(ndvi_medio)) %>%
  select(id_cuadrante, fecha_composite, ndvi_medio) %>%
  group_by(id_cuadrante) %>%
  group_modify(function(df_cuad, key) {

    grilla <- semanas_panel %>%
      rename(fecha = semana) %>%
      left_join(df_cuad %>% rename(fecha = fecha_composite), by = "fecha")

    grilla %>%
      mutate(
        ndvi_semanal = zoo::na.approx(
          ndvi_medio, x = as.numeric(fecha), na.rm = FALSE, rule = 2
        )
      ) %>%
      rename(semana = fecha)
  }) %>%
  ungroup() %>%
  select(id_cuadrante, semana, ndvi_semanal)

cat(sprintf(
  "NDVI semanal interpolado: %d filas | %d cuadrantes | %d semanas\n",
  nrow(ndvi_semanal), n_distinct(ndvi_semanal$id_cuadrante),
  n_distinct(ndvi_semanal$semana)
))
```

**Cobertura esperada:** deben ser los 344 cuadrantes de `cuadrantes_infra`.
Si el número es menor, revisa `ndvi_raw$descarga_ok` — puede haber
cuadrantes con error transitorio de descarga (ver siguiente chunk).

```{r ndvi-verificar-cobertura-completa}
faltantes_ndvi <- setdiff(centroides$id_cuadrante, unique(ndvi_semanal$id_cuadrante))

if (length(faltantes_ndvi) == 0) {
  cat("Cobertura completa: todos los cuadrantes tienen NDVI interpolado.\n")
} else {
  cat(sprintf("Faltan %d cuadrantes en ndvi_semanal:\n", length(faltantes_ndvi)))
  print(faltantes_ndvi)

  # Diagnóstico: ¿se intentaron pero fallaron, o ni se intentaron?
  intentados_fallidos <- ndvi_raw %>%
    filter(id_cuadrante %in% faltantes_ndvi, !descarga_ok) %>%
    distinct(id_cuadrante)

  nunca_intentados <- setdiff(faltantes_ndvi, unique(ndvi_raw$id_cuadrante))

  cat(sprintf("  Con error de descarga: %d | Nunca intentados: %d\n",
              nrow(intentados_fallidos), length(nunca_intentados)))
}
```

Si el chunk anterior reportó cuadrantes faltantes, este re-intenta
solo esos (fallos de descarga suelen ser transitorios — límite de tasa
al inicio de una corrida larga, no un problema real de coordenadas) y
actualiza `ndvi_raw`, `ndvi_semanal` y el caché en disco. Si no faltó
ninguno, el chunk no hace nada.

```{r ndvi-redescargar-faltantes}
if (length(faltantes_ndvi) > 0) {

  pendientes_retry <- centroides %>%
    filter(id_cuadrante %in% faltantes_ndvi)

  cat(sprintf("Re-descargando %d cuadrantes (uno por uno, con progreso)...\n",
              nrow(pendientes_retry)))

  # Timeout explícito: si un cuadrante no responde en 30s, falla en
  # vez de colgar la sesión indefinidamente
  options(timeout = 30)

  resultados_retry <- list()

  for (i in seq_len(nrow(pendientes_retry))) {
    fila <- pendientes_retry[i, ]
    cat(sprintf("[%d/%d] Cuadrante %s...", i, nrow(pendientes_retry), fila$id_cuadrante))

    t0 <- Sys.time()
    res <- descargar_ndvi_cuadrante(
      id_cuadrante = fila$id_cuadrante,
      lat = fila$lat, lon = fila$lon,
      anio_inicio = anio_inicio, anio_fin = anio_fin,
      km_buffer = 5, pausa_seg = 3
    )
    t1 <- Sys.time()

    cat(sprintf(" %s (%.1fs)\n",
                ifelse(all(res$descarga_ok), "OK", "FALLÓ"),
                as.numeric(difftime(t1, t0, units = "secs"))))

    resultados_retry[[i]] <- res
  }

  res_retry <- bind_rows(resultados_retry)

  cat(sprintf("\nResultado: %d de %d cuadrantes con descarga_ok = TRUE\n",
              sum(res_retry$descarga_ok), n_distinct(res_retry$id_cuadrante)))

  ndvi_raw <- ndvi_raw %>%
    filter(!id_cuadrante %in% pendientes_retry$id_cuadrante) %>%
    bind_rows(res_retry) %>%
    mutate(id_cuadrante = as.character(id_cuadrante))

  write_csv(ndvi_raw, CACHE_NDVI)

  ndvi_semanal <- ndvi_raw %>%
    filter(descarga_ok, !is.na(ndvi_medio)) %>%
    select(id_cuadrante, fecha_composite, ndvi_medio) %>%
    group_by(id_cuadrante) %>%
    group_modify(function(df_cuad, key) {
      grilla <- semanas_panel %>%
        rename(fecha = semana) %>%
        left_join(df_cuad %>% rename(fecha = fecha_composite), by = "fecha")

      grilla %>%
        mutate(
          ndvi_semanal = zoo::na.approx(
            ndvi_medio, x = as.numeric(fecha), na.rm = FALSE, rule = 2
          )
        ) %>%
        rename(semana = fecha)
    }) %>%
    ungroup() %>%
    select(id_cuadrante, semana, ndvi_semanal)

  cat(sprintf("ndvi_semanal actualizado: %d cuadrantes\n",
              n_distinct(ndvi_semanal$id_cuadrante)))
}
```

---

# Parte 4 — Integración final: infraestructura + NDVI en el panel

## Unión de NDVI semanal a `data_final`

```{r panel-union-ndvi}
write_csv(ndvi_raw, file.path(UBICACION_DATA, "ndvi_por_cuadrante_real_modis_COMPLETO.csv"))
# Se descarta cualquier columna de NDVI que pudiera existir de una
# unión previa en la misma sesión, para que el left_join() no genere
# duplicados tipo ndvi_semanal.x / ndvi_semanal.y si el chunk se corre
# más de una vez.
data_final <- data_final %>%
  select(-any_of(c("ndvi_semanal", "log_ndvi", "cat_ndvi"))) %>%
  mutate(id_cuadrante = as.character(id_cuadrante)) %>%
  left_join(
    ndvi_semanal %>% mutate(id_cuadrante = as.character(id_cuadrante)),
    by = c("id_cuadrante", "semana")
  ) %>%
  mutate(
    log_ndvi = log1p(ndvi_semanal + 1),
    cat_ndvi = cut(
      ndvi_semanal,
      breaks = quantile(ndvi_semanal, c(0, 1/3, 2/3, 1), na.rm = TRUE),
      labels = c("Baja", "Media", "Alta"),
      include.lowest = TRUE
    )
  )

cobertura_ndvi <- data_final %>%
  summarise(
    filas_total    = n(),
    filas_con_ndvi = sum(!is.na(ndvi_semanal)),
    pct_cobertura  = round(100 * mean(!is.na(ndvi_semanal)), 2)
  )

kable(t(cobertura_ndvi), col.names = "Valor",
      caption = "Cobertura de NDVI en el panel tras la unión") %>%
  kable_styling(bootstrap_options = c("striped"), full_width = FALSE)

```


## Unión de infraestructura (estática) a `data_final`

**Advertencia metodológica** (misma lógica que NDVI vs. árboles OSM
estáticos): `infra_cuadrante` no varía en el tiempo. En un modelo con
efectos fijos de cuadrante, estas variables son perfectamente
colineales con el efecto fijo y **no se pueden identificar** en el
estimador *within*. Son útiles para:

a) modelos *pooled*/*between* o de efectos aleatorios (RE);
b) caracterizar y describir los cuadrantes (tablas, mapas);
c) interacciones con variables que sí varían en el tiempo (p. ej.
   `n_elementos * ndvi_semanal`, para ver si la vegetación afecta más
   a cuadrantes con más infraestructura expuesta).

No deben entrar como término aditivo simple en un modelo con efectos
fijos de cuadrante.

```{r panel-union-infra}
infra_para_panel <- infra_cuadrante %>%
  st_drop_geometry() %>%
  rename(id_cuadrante = CUADRANTE) %>%
  mutate(id_cuadrante = as.character(id_cuadrante)) %>%
  select(
    id_cuadrante,
    n_elementos, n_tipos_infraestructura,
    n_transformadores, n_aisladeros, n_cuchillas,
    n_interruptores, n_reconectadores,
    prop_transformadores, prop_aisladeros, prop_cuchillas,
    prop_interruptores, prop_reconectadores
  )

data_final <- data_final %>%
  select(-any_of(names(infra_para_panel)[-1])) %>%
  left_join(infra_para_panel, by = "id_cuadrante")

cobertura_infra <- data_final %>%
  summarise(
    filas_total          = n(),
    filas_con_infra       = sum(!is.na(n_elementos)),
    pct_cobertura         = round(100 * mean(!is.na(n_elementos)), 2),
    cuadrantes_sin_infra  = n_distinct(id_cuadrante[is.na(n_elementos)])
  )

kable(t(cobertura_infra), col.names = "Valor",
      caption = "Cobertura de variables de infraestructura en el panel") %>%
  kable_styling(bootstrap_options = c("striped"), full_width = FALSE)
```

---

# Parte 5 — Mapa interactivo (cuadrantes reales)

## Incorporar NDVI promedio al mapa

El resto de variables del mapa son estáticas (una por cuadrante).
`ndvi_semanal` no lo es — vive en `data_final` con dimensión semanal.
Para poder mostrarla como una coropleta más junto a las demás, se
resume a un solo valor por cuadrante (promedio de todo el período). La
variación temporal completa se explora en la sección de series de
tiempo más abajo, donde sí se aprovecha la dimensión semanal.

```{r panel-mapa-ndvi-prep}
ndvi_promedio_cuadrante <- data_final %>%
  distinct(id_cuadrante, semana, ndvi_semanal) %>%
  group_by(id_cuadrante) %>%
  summarise(ndvi_promedio = mean(ndvi_semanal, na.rm = TRUE), .groups = "drop")

cuadrantes_infra <- cuadrantes_infra %>%
  mutate(id_cuadrante = as.character(CUADRANTE)) %>%
  select(-any_of("ndvi_promedio")) %>%
  left_join(ndvi_promedio_cuadrante, by = "id_cuadrante")

cat(sprintf("NDVI promedio incorporado a cuadrantes_infra: %d cuadrantes con valor\n",
            sum(!is.na(cuadrantes_infra$ndvi_promedio))))
```

```{r panel-mapa-leaflet, fig.width=9, fig.height=7}
library(leaflet)

variables_mapa <- c(
  n_elementos              = "N° total de elementos",
  n_tipos_infraestructura  = "N° de tipos de infraestructura",
  n_transformadores        = "N° de transformadores",
  n_aisladeros             = "N° de aisladeros",
  n_cuchillas              = "N° de cuchillas",
  n_interruptores          = "N° de interruptores",
  n_reconectadores         = "N° de reconectadores",
  prop_transformadores     = "Proporción de transformadores",
  prop_aisladeros          = "Proporción de aisladeros",
  prop_cuchillas           = "Proporción de cuchillas",
  prop_interruptores       = "Proporción de interruptores",
  prop_reconectadores      = "Proporción de reconectadores",
  ndvi_promedio            = "NDVI promedio (todo el período)"
)

crear_paleta <- function(var) {
  if (var == "ndvi_promedio") {
    colorNumeric("Greens", domain = cuadrantes_infra[[var]], na.color = "transparent")
  } else if (grepl("^prop_", var)) {
    colorNumeric("PuBuGn", domain = cuadrantes_infra[[var]])
  } else {
    colorNumeric("YlOrRd", domain = cuadrantes_infra[[var]])
  }
}

mapa_infra <- leaflet() %>%
  addProviderTiles(providers$CartoDB.Positron)

for (var in names(variables_mapa)) {
  etiqueta <- variables_mapa[[var]]
  pal      <- crear_paleta(var)
  valores  <- cuadrantes_infra[[var]]

  mapa_infra <- mapa_infra %>%
    addPolygons(
      data = cuadrantes_infra,
      fillColor = pal(valores),
      fillOpacity = 0.65,
      color = "gray40",
      weight = 0.6,
      opacity = 0.8,
      label = paste0(
        "Cuadrante ", cuadrantes_infra$id_cuadrante,
        ": ", round(valores, 3), " (", etiqueta, ")"
      ),
      group = etiqueta
    )
}

tipos <- unique(fallas_eventos$TIPO)

pal_tipo <- colorFactor(
  palette = c(
    "Transformador" = "#1f78b4", "Aisladero" = "#33a02c",
    "Cuchilla" = "#ff7f00", "Reconectador" = "#e31a1c",
    "Interruptor" = "#6a3d9a"
  ),
  domain = tipos
)

for (t in tipos) {
  datos_tipo <- fallas_eventos %>% filter(TIPO == t)
  mapa_infra <- mapa_infra %>%
    addCircleMarkers(
      data = datos_tipo, radius = 3, color = ~pal_tipo(TIPO),
      stroke = FALSE, fillOpacity = 0.7,
      label = ~paste0(Name, " - ", TIPO, " (Cuadrante ", CUADRANTE, ")"),
      group = t
    )
}

mapa_infra <- mapa_infra %>%
  addCircleMarkers(
    data = centroides_cuadrante_real %>%
      mutate(lat = lat, lon = lon),
    lng = ~lon, lat = ~lat,
    radius = 2, color = "black", fillOpacity = 1, stroke = FALSE,
    label = ~paste0("Centroide real — cuadrante ", CUADRANTE),
    group = "Centroides reales (usados para NDVI)"
  ) %>%
  addLayersControl(
    baseGroups = unname(variables_mapa),
    overlayGroups = c(tipos, "Centroides reales (usados para NDVI)"),
    options = layersControlOptions(collapsed = FALSE)
  )

mapa_infra
```

---

# Parte 5b — Series de tiempo y distribuciones (variables semanales)

Las variables de esta sección sí varían semana a semana
(`ndvi_semanal`, y `SAIDI`/`SAIFI` si ya están en el panel), por lo
que aquí se aprovecha toda la dimensión temporal en vez de resumirla a
un solo valor por cuadrante como en el mapa.

```{r series-tiempo-paquetes}
library(tidyr)
```

## NDVI promedio semanal — todos los cuadrantes

```{r series-ndvi-promedio-semanal, fig.width=9, fig.height=5}
ndvi_serie_global <- data_final %>%
  distinct(id_cuadrante, semana, ndvi_semanal) %>%
  group_by(semana) %>%
  summarise(
    ndvi_medio = mean(ndvi_semanal, na.rm = TRUE),
    ndvi_p25   = quantile(ndvi_semanal, 0.25, na.rm = TRUE),
    ndvi_p75   = quantile(ndvi_semanal, 0.75, na.rm = TRUE),
    .groups = "drop"
  )

ggplot(ndvi_serie_global, aes(x = semana)) +
  geom_ribbon(aes(ymin = ndvi_p25, ymax = ndvi_p75), fill = "#78c679", alpha = 0.3) +
  geom_line(aes(y = ndvi_medio), color = "#238443", linewidth = 0.8) +
  labs(
    title    = "NDVI promedio semanal — todos los cuadrantes",
    subtitle = "Línea = promedio entre cuadrantes; banda = rango intercuartílico (P25-P75)",
    x = NULL, y = "NDVI"
  ) +
  theme_minimal(base_size = 12)
```

## NDVI semanal — muestra de cuadrantes individuales

```{r series-ndvi-muestra-cuadrantes, fig.width=9, fig.height=6}
set.seed(123)
muestra_series <- data_final %>%
  distinct(id_cuadrante) %>%
  slice_sample(n = 6) %>%
  pull(id_cuadrante)

data_final %>%
  distinct(id_cuadrante, semana, ndvi_semanal) %>%
  filter(id_cuadrante %in% muestra_series) %>%
  ggplot(aes(x = semana, y = ndvi_semanal, color = id_cuadrante)) +
  geom_line(linewidth = 0.6) +
  facet_wrap(~id_cuadrante, ncol = 2, scales = "free_y") +
  labs(
    title = "NDVI semanal — muestra de 6 cuadrantes",
    x = NULL, y = "NDVI"
  ) +
  theme_minimal(base_size = 11) +
  theme(legend.position = "none")
```

## Distribución del NDVI (todas las observaciones cuadrante-semana)

```{r series-ndvi-distribucion, fig.width=8, fig.height=5}
data_final %>%
  distinct(id_cuadrante, semana, ndvi_semanal) %>%
  ggplot(aes(x = ndvi_semanal)) +
  geom_histogram(bins = 50, fill = "#41ab5d", color = "white") +
  labs(
    title = "Distribución del NDVI semanal (todas las observaciones cuadrante-semana)",
    x = "NDVI", y = "Frecuencia"
  ) +
  theme_minimal(base_size = 12)
```

## Estacionalidad del NDVI por mes

```{r series-ndvi-boxplot-mensual, fig.width=9, fig.height=5}
data_final %>%
  distinct(id_cuadrante, semana, ndvi_semanal) %>%
  mutate(
    mes_num = lubridate::month(semana),
    mes = factor(
      mes_num,
      levels = 1:12,
      labels = c("Ene","Feb","Mar","Abr","May","Jun",
                 "Jul","Ago","Sep","Oct","Nov","Dic")
    )
  ) %>%
  filter(!is.na(mes)) %>%
  ggplot(aes(x = mes, y = ndvi_semanal, fill = mes)) +
  geom_boxplot(outlier.alpha = 0.15, width = 0.6) +
  labs(
    title    = "Estacionalidad del NDVI por mes",
    subtitle = "Agrega todos los cuadrantes y años disponibles",
    x = NULL, y = "NDVI"
  ) +
  theme_minimal(base_size = 12) +
  theme(legend.position = "none")
```


```{r verificacion_SAIFI_SAIDI}
# ============================================================
# SAIDI/SAIFI POR CUADRANTE — VERSIÓN FINAL CON DENOMINADOR REAL
# (data_agrupada_mod.csv, entrega final del compañero de tesis)
# ============================================================
#
# EVOLUCIÓN METODOLÓGICA DE ESTA VARIABLE (para trazabilidad):
#
#   v1: proxy con denominador = máximo histórico de usuarios_afectados
#       por cuadrante.
#   v2: usuarios_totales del SISTEMA completo como denominador único
#       para todos los cuadrantes (mismo valor para todos).
#   v3: usuarios_totales_cuadrante (nombre provisional que resultó no
#       coincidir con la entrega final).
#   v4 (ACTUAL, FINAL): la fuente ya trae `SAIDI` y `SAIFI` calculados
#       directamente, con dos denominadores disponibles y explícitos:
#
#     usuarios_totales            -> total de usuarios del SISTEMA
#                                    completo (constante, ej. 618400
#                                    en todas las filas) — NO es el
#                                    denominador de SAIDI/SAIFI por
#                                    cuadrante, sirve solo de contexto.
#     cantidad_usuarios_cuadrante -> usuarios reales servidos EN el
#                                    cuadrante (varía por cuadrante,
#                                    valores pequeños en la muestra,
#                                    ej. 5) — este SÍ es el denominador
#                                    correcto:
#
#     SAIDI = duracion_total     / cantidad_usuarios_cuadrante
#     SAIFI = usuarios_afectados / cantidad_usuarios_cuadrante
#
# No hay columnas de "contribución al sistema" en esta entrega — se
# omite la reconciliación mensual que se hacía en versiones previas
# (el chunk lo detecta automáticamente y no falla si faltan).
# ============================================================

cat("Columnas de la fuente relacionadas con SAIDI/SAIFI:\n")
print(data_final %>%
        select(any_of(c("usuarios_afectados", "duracion_total",
                         "usuarios_totales", "cantidad_usuarios_cuadrante",
                         "SAIDI", "SAIFI"))) %>%
        summary())

cols_requeridas <- c("SAIDI", "SAIFI", "cantidad_usuarios_cuadrante")
faltantes_cols <- setdiff(cols_requeridas, names(data_final))
if (length(faltantes_cols) > 0) {
  stop(
    "Faltan columnas esperadas en data_final: ", paste(faltantes_cols, collapse = ", "),
    "\nRevisa los nombres exactos en data_agrupada_mod.csv y ajusta este chunk si son distintos."
  )
}

data_final <- data_final %>%
  mutate(hubo_falla = as.integer(n_eventos > 0))

cat(sprintf(
  "hubo_falla creado | Semanas con falla: %d de %d (%.1f%%)\n",
  sum(data_final$hubo_falla, na.rm = TRUE), nrow(data_final),
  100 * mean(data_final$hubo_falla, na.rm = TRUE)
))

# ------------------------------------------------------------------
# Verificación: SAIDI/SAIFI son consistentes con su definición usando
# cantidad_usuarios_cuadrante como denominador (no usuarios_totales,
# que es el total del sistema completo y NO varía por cuadrante).
# ------------------------------------------------------------------
verificacion_saifi_cuadrante <- data_final %>%
  filter(cantidad_usuarios_cuadrante > 0) %>%
  mutate(
    SAIFI_recalc = usuarios_afectados / cantidad_usuarios_cuadrante,
    SAIDI_recalc = duracion_total / cantidad_usuarios_cuadrante,
    diff_SAIFI = abs(SAIFI - SAIFI_recalc),
    diff_SAIDI = abs(SAIDI - SAIDI_recalc)
  ) %>%
  summarise(
    max_diff_SAIFI = max(diff_SAIFI, na.rm = TRUE),
    max_diff_SAIDI = max(diff_SAIDI, na.rm = TRUE)
  )

kable(verificacion_saifi_cuadrante, digits = 6,
      caption = "Verificación: SAIDI/SAIFI vs. recálculo manual con cantidad_usuarios_cuadrante (debe ser ~0)") %>%
  kable_styling(bootstrap_options = c("striped"), full_width = FALSE)

# Diagnóstico de escala: cantidad_usuarios_cuadrante puede ser muy
# pequeña en algunos cuadrantes (ej. 5 usuarios) — esto hace que
# SAIFI/SAIDI puedan ser muy sensibles (una sola falla en un
# cuadrante de 5 usuarios da SAIFI = 0.2, mientras que en uno de 500
# usuarios la misma falla da SAIFI = 0.002). Se documenta la
# distribución para tenerlo presente al interpretar resultados.
cat("\nDistribución de cantidad_usuarios_cuadrante:\n")
print(summary(data_final %>% distinct(id_cuadrante, cantidad_usuarios_cuadrante) %>% pull(cantidad_usuarios_cuadrante)))
```

```{r resumen-saifi-saidi-reales}
data_final %>%
  filter(hubo_falla == 1) %>%
  summarise(
    SAIDI_medio = mean(SAIDI, na.rm = TRUE),
    SAIDI_max   = max(SAIDI, na.rm = TRUE),
    SAIFI_medio = mean(SAIFI, na.rm = TRUE),
    SAIFI_max   = max(SAIFI, na.rm = TRUE),
    usuarios_cuadrante_min = min(cantidad_usuarios_cuadrante, na.rm = TRUE),
    usuarios_cuadrante_max = max(cantidad_usuarios_cuadrante, na.rm = TRUE)
  ) %>%
  kable(digits = 3, caption = "SAIDI/SAIFI por cuadrante (denominador real: cantidad_usuarios_cuadrante) — solo semanas con falla")
```

```{r plot-saidi-vs-tamano-cuadrante, fig.width=8, fig.height=5}
# Verificación visual importante: con el denominador correcto, SAIDI
# ya NO debería mostrar una relación mecánica trivial con el tamaño
# del cuadrante.
data_final %>%
  filter(hubo_falla == 1) %>%
  ggplot(aes(x = cantidad_usuarios_cuadrante, y = SAIDI)) +
  geom_point(alpha = 0.15, size = 1) +
  geom_smooth(method = "loess", color = "#e34a33", se = TRUE) +
  labs(
    title    = "SAIDI por cuadrante vs. tamaño del cuadrante (usuarios reales)",
    subtitle = "Si esta relacion es plana, confirma que SAIDI mide confiabilidad, no tamano",
    x = "Usuarios reales del cuadrante (cantidad_usuarios_cuadrante)", y = "SAIDI"
  ) +
  theme_minimal(base_size = 12)
```

---

## Composición real de usuarios por estrato y tipo (reemplaza el estrato municipal predominante)

La entrega final del compañero de tesis trae la composición **real,
por cuadrante**, de usuarios por estrato socioeconómico (`ESTRATO_1`
a `ESTRATO_6`) y por tipo de uso (`INDUSTRIAL`, `COMERCIAL`,
`OFICIAL`, `PROVISIONAL`, `ALUMBRADO_PUBLICO`). Esto **reemplaza y
mejora sustancialmente** al `estrato_predominante_municipal` usado
hasta ahora (documento de estratificación municipal): antes solo se
sabía el estrato predominante del **municipio**; ahora se sabe la
composición exacta de usuarios **dentro del propio cuadrante**.

**El documento de estratificación municipal no se elimina** — queda
como fuente secundaria/de respaldo y para contexto departamental
(útil, por ejemplo, en los mapas de la Parte 5), pero las variables de
modelación pasan a construirse desde estas columnas reales.

```{r estrato-composicion-verificar}
cols_estrato <- c("ESTRATO_1", "ESTRATO_2", "ESTRATO_3", "ESTRATO_4", "ESTRATO_5", "ESTRATO_6",
                  "INDUSTRIAL", "COMERCIAL", "OFICIAL", "PROVISIONAL", "ALUMBRADO_PUBLICO")

faltantes_estrato <- setdiff(cols_estrato, names(data_final))
if (length(faltantes_estrato) > 0) {
  stop("Faltan columnas de composición de estrato: ", paste(faltantes_estrato, collapse = ", "))
}

# Verificación: la suma de todas las categorías debe coincidir con
# cantidad_usuarios_cuadrante (según lo indicado por el compañero de tesis)
verificacion_suma_estrato <- data_final %>%
  mutate(
    suma_categorias = rowSums(across(all_of(cols_estrato)), na.rm = TRUE),
    diff_suma = abs(suma_categorias - cantidad_usuarios_cuadrante)
  ) %>%
  summarise(
    max_diff  = max(diff_suma, na.rm = TRUE),
    media_diff = mean(diff_suma, na.rm = TRUE),
    pct_filas_ok = round(100 * mean(diff_suma < 1e-6), 1)
  )

kable(verificacion_suma_estrato, digits = 4,
      caption = "Verificacion: suma de ESTRATO_1..6 + tipos de uso vs. cantidad_usuarios_cuadrante") %>%
  kable_styling(bootstrap_options = c("striped"), full_width = FALSE)

if (verificacion_suma_estrato$max_diff > 1) {
  cat("\nADVERTENCIA: la suma de categorias no coincide exactamente con cantidad_usuarios_cuadrante en algunas filas. Revisar con el compañero de tesis si hay una categoria adicional no incluida (p. ej. usuarios sin categoria asignada).\n")
} else {
  cat("\nVerificacion correcta: la composicion por estrato y tipo reconstruye el total de usuarios del cuadrante.\n")
}
```

```{r estrato-composicion-proporciones}
# Proporciones (0-1) de cada categoria sobre el total de usuarios del
# cuadrante — más útiles para el modelo que los conteos absolutos,
# porque no están dominadas por el tamaño del cuadrante.
data_final <- data_final %>%
  mutate(
    prop_estrato_1 = if_else(cantidad_usuarios_cuadrante > 0, ESTRATO_1 / cantidad_usuarios_cuadrante, 0),
    prop_estrato_2 = if_else(cantidad_usuarios_cuadrante > 0, ESTRATO_2 / cantidad_usuarios_cuadrante, 0),
    prop_estrato_3 = if_else(cantidad_usuarios_cuadrante > 0, ESTRATO_3 / cantidad_usuarios_cuadrante, 0),
    prop_estrato_4 = if_else(cantidad_usuarios_cuadrante > 0, ESTRATO_4 / cantidad_usuarios_cuadrante, 0),
    prop_estrato_5 = if_else(cantidad_usuarios_cuadrante > 0, ESTRATO_5 / cantidad_usuarios_cuadrante, 0),
    prop_estrato_6 = if_else(cantidad_usuarios_cuadrante > 0, ESTRATO_6 / cantidad_usuarios_cuadrante, 0),
    prop_industrial   = if_else(cantidad_usuarios_cuadrante > 0, INDUSTRIAL / cantidad_usuarios_cuadrante, 0),
    prop_comercial    = if_else(cantidad_usuarios_cuadrante > 0, COMERCIAL / cantidad_usuarios_cuadrante, 0),
    prop_oficial      = if_else(cantidad_usuarios_cuadrante > 0, OFICIAL / cantidad_usuarios_cuadrante, 0),
    prop_provisional  = if_else(cantidad_usuarios_cuadrante > 0, PROVISIONAL / cantidad_usuarios_cuadrante, 0),
    prop_alumbrado    = if_else(cantidad_usuarios_cuadrante > 0, ALUMBRADO_PUBLICO / cantidad_usuarios_cuadrante, 0),

    # Estrato modal REAL (el de mayor conteo dentro del propio
    # cuadrante) — reemplaza al estrato predominante municipal como
    # variable categórica resumen, ahora con precisión de cuadrante
    estrato_modal_real = cols_estrato[1:6][max.col(across(all_of(cols_estrato[1:6])), ties.method = "first")],
    estrato_modal_real = as.integer(gsub("ESTRATO_", "", estrato_modal_real)),

    # Indicador de zona no residencial (industrial/comercial/oficial
    # predominante sobre lo residencial)
    prop_no_residencial = prop_industrial + prop_comercial + prop_oficial
  )

cat("Distribucion de estrato_modal_real (a nivel de cuadrante, no municipal):\n")
print(table(data_final %>% distinct(id_cuadrante, estrato_modal_real) %>% pull(estrato_modal_real)))
```

```{r estrato-composicion-plot, fig.width=9, fig.height=5}
data_final %>%
  distinct(id_cuadrante, .keep_all = TRUE) %>%
  select(id_cuadrante, starts_with("prop_estrato")) %>%
  pivot_longer(-id_cuadrante, names_to = "estrato", values_to = "proporcion") %>%
  mutate(estrato = gsub("prop_estrato_", "Estrato ", estrato)) %>%
  ggplot(aes(x = estrato, y = proporcion, fill = estrato)) +
  geom_boxplot(outlier.alpha = 0.2) +
  labs(
    title = "Distribucion de la proporcion de usuarios por estrato, entre cuadrantes",
    x = NULL, y = "Proporcion de usuarios del cuadrante"
  ) +
  theme_minimal(base_size = 12) +
  theme(legend.position = "none")
```

## Activos: edad y mantenimiento (variable pendiente, ahora resuelta)

Se incorporan `FECHA_ACTIVO_MAS_VIEJO`, `FECHA_ACTIVO_MAS_NUEVO` y
`PROM_CANT_MODIFICACIONES` — las variables de mantenimiento/condición
de la red que se habían identificado como el hueco más importante
frente a los objetivos de la tesis (infraestructura hasta ahora medía
solo *cantidad y composición*, nunca *condición* o *antigüedad*).

```{r activos-verificar}
cols_activos <- c("FECHA_ACTIVO_MAS_VIEJO", "FECHA_ACTIVO_MAS_NUEVO", "PROM_CANT_MODIFICACIONES")
faltantes_activos <- setdiff(cols_activos, names(data_final))
if (length(faltantes_activos) > 0) {
  stop("Faltan columnas de activos: ", paste(faltantes_activos, collapse = ", "))
}

cat("Resumen de fechas de activos:\n")
print(summary(data_final %>% distinct(id_cuadrante, .keep_all = TRUE) %>%
                select(FECHA_ACTIVO_MAS_VIEJO, FECHA_ACTIVO_MAS_NUEVO, PROM_CANT_MODIFICACIONES)))
```

```{r activos-construir-variables}
# ------------------------------------------------------------------
# Edad de activos: se calcula relativa a CADA semana del panel (no a
# hoy), para que la variable varíe correctamente en el tiempo — un
# activo instalado en 2020 tiene distinta "edad" en enero 2024 que en
# diciembre 2025. FECHA_ACTIVO_MAS_VIEJO/MAS_NUEVO se asumen fijas
# por cuadrante (el activo más viejo/nuevo EN OPERACION en el momento
# del corte de datos de la entrega) — si en el futuro se actualizan
# por semana, este calculo seguira funcionando igual.
# ------------------------------------------------------------------
data_final <- data_final %>%
  mutate(
    edad_activo_mas_viejo_dias = as.numeric(semana - FECHA_ACTIVO_MAS_VIEJO),
    edad_activo_mas_nuevo_dias = as.numeric(semana - FECHA_ACTIVO_MAS_NUEVO),
    edad_activo_mas_viejo_anios = edad_activo_mas_viejo_dias / 365.25,
    edad_activo_mas_nuevo_anios = edad_activo_mas_nuevo_dias / 365.25,
    rango_edad_activos_anios = edad_activo_mas_viejo_anios - edad_activo_mas_nuevo_anios
  )

cat(sprintf(
  "Edad activo mas viejo (anios) — media: %.1f | mediana: %.1f | max: %.1f\n",
  mean(data_final$edad_activo_mas_viejo_anios, na.rm = TRUE),
  median(data_final$edad_activo_mas_viejo_anios, na.rm = TRUE),
  max(data_final$edad_activo_mas_viejo_anios, na.rm = TRUE)
))
cat(sprintf(
  "Rango de edad entre activos del cuadrante (anios) — media: %.1f | mediana: %.1f\n",
  mean(data_final$rango_edad_activos_anios, na.rm = TRUE),
  median(data_final$rango_edad_activos_anios, na.rm = TRUE)
))
```

```{r activos-plot-edad, fig.width=9, fig.height=5}
data_final %>%
  distinct(id_cuadrante, .keep_all = TRUE) %>%
  select(edad_activo_mas_viejo_anios, edad_activo_mas_nuevo_anios, PROM_CANT_MODIFICACIONES) %>%
  pivot_longer(everything(), names_to = "variable", values_to = "valor") %>%
  ggplot(aes(x = valor)) +
  geom_histogram(bins = 30, fill = "#756bb1", color = "white") +
  facet_wrap(~variable, scales = "free") +
  labs(title = "Distribucion de variables de activos, por cuadrante", x = NULL, y = "N de cuadrantes") +
  theme_minimal(base_size = 12)
```

```{r activos-plot-saidi, fig.width=9, fig.height=5}
data_final %>%
  filter(hubo_falla == 1) %>%
  select(SAIDI, edad_activo_mas_viejo_anios, PROM_CANT_MODIFICACIONES) %>%
  pivot_longer(-SAIDI, names_to = "variable", values_to = "valor") %>%
  ggplot(aes(x = valor, y = SAIDI)) +
  geom_point(alpha = 0.15, size = 1) +
  geom_smooth(method = "loess", color = "#e34a33", se = TRUE) +
  facet_wrap(~variable, scales = "free_x") +
  labs(title = "SAIDI vs. edad de activos y frecuencia de mantenimiento", x = NULL, y = "SAIDI") +
  theme_minimal(base_size = 12)
```

**Interpretación esperada:** `edad_activo_mas_viejo_anios` alta puede
asociarse con mayor SAIDI (activos más antiguos, más propensos a
fallar). `PROM_CANT_MODIFICACIONES` es ambiguo a priori: puede
reflejar **mantenimiento preventivo activo** (más modificaciones →
mejor mantenida → menor SAIDI) o **inestabilidad crónica** (más
modificaciones porque la red falla seguido y requiere intervención
constante → mayor SAIDI). El signo real que arroje el modelo es
información nueva, no algo que se pueda anticipar solo con teoría —
por eso es importante incluirla y dejar que el dato hable.

---

## Evolución semanal de SAIDI y SAIFI

Estos chunks son condicionales: si `SAIDI`/`SAIFI`/`hubo_falla` aún no
están en `data_final` (por ejemplo, si corres este documento antes de
unir la tabla de fallas), se omiten sin romper el knit.

```{r series-saidi-saifi-temporal, fig.width=9, fig.height=6}
if (all(c("SAIDI", "SAIFI", "hubo_falla") %in% names(data_final))) {

  data_final %>%
    filter(hubo_falla == 1) %>%
    group_by(semana) %>%
    summarise(
      SAIDI_medio = mean(SAIDI, na.rm = TRUE),
      SAIFI_medio = mean(SAIFI, na.rm = TRUE),
      n_eventos   = n(),
      .groups = "drop"
    ) %>%
    pivot_longer(c(SAIDI_medio, SAIFI_medio), names_to = "indicador", values_to = "valor") %>%
    ggplot(aes(x = semana, y = valor, color = indicador)) +
    geom_line(linewidth = 0.7) +
    facet_wrap(~indicador, ncol = 1, scales = "free_y") +
    scale_color_manual(values = c(SAIDI_medio = "#1f78b4", SAIFI_medio = "#e31a1c")) +
    labs(
      title = "Evolución semanal de SAIDI y SAIFI (promedio, semanas con falla)",
      x = NULL, y = "Valor medio"
    ) +
    theme_minimal(base_size = 12) +
    theme(legend.position = "none")

} else {
  message("SAIDI/SAIFI/hubo_falla no están en data_final todavía — se omite este gráfico.")
}
```

## NDVI vs. SAIDI en el tiempo (doble escala)

```{r series-ndvi-vs-saidi-temporal, fig.width=9, fig.height=5}
if (all(c("SAIDI", "hubo_falla") %in% names(data_final))) {

  serie_combinada <- data_final %>%
    filter(hubo_falla == 1) %>%
    group_by(semana) %>%
    summarise(
      SAIDI_medio = mean(SAIDI, na.rm = TRUE),
      ndvi_medio  = mean(ndvi_semanal, na.rm = TRUE),
      .groups = "drop"
    )

  factor_escala <- max(serie_combinada$SAIDI_medio, na.rm = TRUE) /
                    max(serie_combinada$ndvi_medio, na.rm = TRUE)

  ggplot(serie_combinada, aes(x = semana)) +
    geom_line(aes(y = SAIDI_medio), color = "#1f78b4", linewidth = 0.8) +
    geom_line(aes(y = ndvi_medio * factor_escala), color = "#238443",
              linewidth = 0.8, linetype = "dashed") +
    scale_y_continuous(
      name = "SAIDI medio (azul, sólido)",
      sec.axis = sec_axis(~ . / factor_escala, name = "NDVI medio (verde, punteado)")
    ) +
    labs(
      title = "SAIDI vs. NDVI en el tiempo — semanas con falla",
      x = NULL
    ) +
    theme_minimal(base_size = 12) +
    theme(axis.title.y = element_text(color = "#1f78b4"),
          axis.title.y.right = element_text(color = "#238443"))

} else {
  message("SAIDI/hubo_falla no están en data_final todavía — se omite este gráfico.")
}
```

---

# Parte 6 — Exportaciones (nombre asociado a cuadrantes reales)

Todas las salidas se marcan con el sufijo `_cuadrantes_reales` para
dejar explícito que ya no dependen de aproximaciones por Voronoi.

```{r export-mapa-html}
library(htmlwidgets)

saveWidget(
  mapa_infra,
  file = file.path(UBICACION_DATA, "mapa_infraestructura_cuadrantes_reales.html"),
  selfcontained = TRUE
)
```

```{r export-gpkg-completo}
ruta_gpkg_export <- file.path(UBICACION_DATA, "infraestructura_cuadrantes_reales.gpkg")

# Capa 1: puntos individuales de infraestructura
st_write(fallas_eventos, ruta_gpkg_export,
         layer = "fallas_eventos", delete_layer = TRUE)

# Capa 2: polígonos de cuadrantes reales con variables de infraestructura
st_write(cuadrantes_infra, ruta_gpkg_export,
         layer = "cuadrantes_infra_reales", delete_layer = TRUE)

# Capa 3: centroides reales usados para la descarga de NDVI
centroides_sf <- centroides_cuadrante_real %>%
  st_as_sf(coords = c("lon", "lat"), crs = 4326, remove = FALSE)

st_write(centroides_sf, ruta_gpkg_export,
         layer = "centroides_cuadrantes_reales", delete_layer = TRUE)

st_layers(ruta_gpkg_export)
```

```{r export-tablas-csv}
write_csv(
  infra_cuadrante %>% st_drop_geometry(),
  file.path(UBICACION_DATA, "infraestructura_por_cuadrante_real.csv")
)

write_csv(
  ndvi_semanal,
  file.path(UBICACION_DATA, "ndvi_semanal_por_cuadrante_real.csv")
)

write_csv(
  centroides_cuadrante_real,
  file.path(UBICACION_DATA, "centroides_cuadrantes_reales.csv")
)
```

<<<<<<< Updated upstream
```{r export-panel-final}
saveRDS(data_final, file.path(UBICACION_DATA, "data_final_modelo_cuadrantes_reales.rds"))
write_csv(data_final, file.path(UBICACION_DATA, "data_final_modelo_cuadrantes_reales.csv"))

cat(sprintf(
  "Panel final guardado: %d filas x %d columnas (cuadrantes reales, sin Voronoi)\n",
  nrow(data_final), ncol(data_final)
))
=======
```{r export-panel-base}
# ------------------------------------------------------------------
# CAMBIO DE ARQUITECTURA: este documento ya NO guarda el panel final
# combinado. Guarda su propia tabla BASE (id_cuadrante x semana con
# clima, NDVI, SAIDI/SAIFI, estrato real y activos), con nombre propio.
# El panel final se arma en un documento aparte de integración
# (00b_integracion_panel_final.Rmd), que junta esta base con las
# salidas de los documentos 3, 4, 5 y 6. Así, correr este documento de
# nuevo nunca borra el trabajo de los demás.
# ------------------------------------------------------------------
saveRDS(data_final, file.path(UBICACION_DATA, "panel_base_cuadrante_semana.rds"))
write_csv(data_final, file.path(UBICACION_DATA, "panel_base_cuadrante_semana.csv"))

cat(sprintf(
  "Panel BASE guardado (panel_base_cuadrante_semana): %d filas x %d columnas\n",
  nrow(data_final), ncol(data_final)
))
cat("NOTA: este NO es el panel final del modelo. Corre 00b_integracion_panel_final.Rmd para combinarlo con estratificacion, desastres, sismicidad y topologia.\n")
>>>>>>> Stashed changes
```

**Así se recargan estas exportaciones en otra sesión:**

```{r como-recargar, eval=FALSE}
ruta_gpkg_export <- file.path(UBICACION_DATA, "infraestructura_cuadrantes_reales.gpkg")
st_layers(ruta_gpkg_export)

fallas_eventos          <- st_read(ruta_gpkg_export, layer = "fallas_eventos")
cuadrantes_infra        <- st_read(ruta_gpkg_export, layer = "cuadrantes_infra_reales")
centroides_cuadrante_real <- st_read(ruta_gpkg_export, layer = "centroides_cuadrantes_reales")

<<<<<<< Updated upstream
data_final <- readRDS(file.path(UBICACION_DATA, "data_final_modelo_cuadrantes_reales.rds"))
=======
data_final <- readRDS(file.path(UBICACION_DATA, "panel_base_cuadrante_semana.rds"))
>>>>>>> Stashed changes
```

---

# Diccionario de variables incorporadas

```{r diccionario-variables}
tribble(
  ~Variable, ~Tipo, ~Varía_en_tiempo, ~Fuente, ~Descripcion,
  "n_elementos", "Numérica", "No", "fallas_eventos.gpkg",
    "Tamaño total del inventario de infraestructura del cuadrante.",
  "n_tipos_infraestructura", "Numérica (1-5)", "No", "fallas_eventos.gpkg",
    "Diversidad de tipos de activos presentes. Exploratoria.",
  "prop_*", "Numérica (0-1)", "No", "fallas_eventos.gpkg",
    "Composición relativa de la infraestructura por tipo de elemento.",
  "ndvi_semanal", "Numérica (-1 a 1)", "Sí", "MODIS MOD13Q1, interpolado",
    "NDVI medio del cuadrante en la semana, interpolado desde composites de 16 días.",
  "log_ndvi", "Numérica", "Sí", "Derivada de ndvi_semanal",
    "log1p(ndvi_semanal + 1), para manejar valores negativos y reducir asimetría.",
  "cat_ndvi", "Categórica", "Sí", "Terciles de ndvi_semanal",
    "Baja / Media / Alta vegetación activa según distribución del período."
) %>%
  kable(caption = "Variables incorporadas al panel semana x cuadrante") %>%
  kable_styling(bootstrap_options = c("striped", "hover", "condensed")) %>%
  column_spec(5, width = "40%")
```
