---
title: "Sismicidad SGC por cuadrante-semana: exposición sísmica a la red eléctrica"
author: "Cindy Carolina Lugo Rozo"
date: "`r Sys.Date()`"
output: html_document
---

```{r setup, include=FALSE}
knitr::opts_chunk$set(echo = TRUE, warning = FALSE, message = FALSE)
```

# Introducción

Este documento incorpora la **sismicidad** al panel semana x cuadrante
de SAIDI/SAIFI, a partir del catálogo del Servicio Geológico Colombiano
(SGC), período 2019-01-01 a 2026-08-17.

**Diferencia clave frente a estratificación y eventos UNGRD:** el
catálogo sísmico trae **epicentro puntual** (latitud/longitud), no
agregación municipal. Esto permite una asignación **espacial real** a
cada cuadrante — por distancia del epicentro al centroide real del
cuadrante — en vez de heredar el evento a todos los cuadrantes de un
municipio. Es, por tanto, la fuente más precisa de las tres capas de
riesgo incorporadas hasta ahora (infraestructura, estratificación,
desastres UNGRD, sismicidad).

**Hipótesis:** eventos sísmicos cercanos y de mayor magnitud pueden
dañar directamente la infraestructura eléctrica (torres, transformadores,
aisladores) o inducir fallas por vibración/asentamiento del terreno,
aumentando SAIDI/SAIFI en la semana del evento y posiblemente en las
semanas inmediatamente posteriores (daño acumulado, réplicas).

## Paquetes y carga de insumos previos

```{r sismos-paquetes}
options(repos = c(CRAN = "https://cloud.r-project.org"))

paquetes_sismos <- c("sf", "dplyr", "lubridate", "tidyr", "ggplot2",
                     "knitr", "kableExtra", "scales", "leaflet", "purrr",
                     "readr", "units")

invisible(lapply(paquetes_sismos, function(p) {
  if (!requireNamespace(p, quietly = TRUE)) install.packages(p)
  library(p, character.only = TRUE)
}))
```

```{r entorno}
<<<<<<< Updated upstream
# Misma logica que Scripts/Edwin/analisis_correlacion.Rmd.
# Este Rmd vive en Scripts/Cindy/v4/ → el .env de la raiz esta 3 niveles arriba.
env_path <- file.path("..", "..", "..", ".env")
if (file.exists(".env")) {
  readRenviron(".env")
} else if (file.exists(env_path)) {
  readRenviron(env_path)
}

UBICACION_DATA <- Sys.getenv("UBICACION_DATA")
if (UBICACION_DATA == "") {
  stop("UBICACION_DATA no esta definida. Verifica el archivo .env.")
=======
# ============================================================
# CONFIGURACION DE ENTORNO (portable entre computadores)
# ============================================================
#
# Cada persona que corra este documento define su propia ruta de
# datos en un archivo ".env" (no versionado / no compartido), con
# una linea como:
#
#   UBICACION_DATA="C:/ruta/de/tu/carpeta/de/datos"
#
# El .env se busca en la carpeta actual y hasta dos niveles arriba,
# para que funcione sin importar si el .Rmd esta en la raiz del
# proyecto o en una subcarpeta. Copia ".env.example" como ".env" y
# ajusta la ruta antes de correr este documento.
# ============================================================

buscar_env <- function() {
  # Se buscan hasta 4 niveles arriba, para que funcione tanto si el
  # .Rmd esta en la raiz del proyecto como si esta varios niveles
  # abajo (ej. Scripts/Cindy/v4/), sin que cada persona tenga que
  # ajustar manualmente cuantos "../" usar.
  candidatos <- c(
    ".env",
    file.path("..", ".env"),
    file.path("..", "..", ".env"),
    file.path("..", "..", "..", ".env"),
    file.path("..", "..", "..", "..", ".env")
  )
  existentes <- candidatos[file.exists(candidatos)]
  if (length(existentes) == 0) return(NA_character_)
  existentes[1]
}

ruta_env <- buscar_env()

if (!is.na(ruta_env)) {
  readRenviron(ruta_env)
} else {
  warning("No se encontro un archivo .env. Copia .env.example como .env y ajusta UBICACION_DATA.")
}

UBICACION_DATA <- Sys.getenv("UBICACION_DATA")

if (UBICACION_DATA == "") {
  stop(
    "UBICACION_DATA no esta definida.\n",
    "Crea un archivo '.env' (copiando '.env.example') en la raiz del ",
    "proyecto, con una linea:\n",
    '  UBICACION_DATA="C:/ruta/de/tu/carpeta/de/datos"'
  )
>>>>>>> Stashed changes
}

cat(sprintf("UBICACION_DATA: %s\n", UBICACION_DATA))
```

```{r sismos-recargar-insumos}
if (!exists("data_final")) {
<<<<<<< Updated upstream
  data_final <- readRDS(file.path(UBICACION_DATA, "data_final_modelo_cuadrantes_reales.rds"))
  cat("data_final recargado desde el .rds exportado.\n")
=======
  ruta_panel_base <- file.path(UBICACION_DATA, "panel_base_cuadrante_semana.rds")
  if (!file.exists(ruta_panel_base)) {
    stop("No se encontró panel_base_cuadrante_semana.rds. Corre primero el documento 2 (panel base).")
  }
  data_final <- readRDS(ruta_panel_base)
  cat("Panel base recargado (solo lectura) desde panel_base_cuadrante_semana.rds.\n")
>>>>>>> Stashed changes
}

if (!exists("centroides_cuadrante_real")) {
  ruta_centroides <- file.path(UBICACION_DATA, "centroides_cuadrantes_reales.csv")
  if (!file.exists(ruta_centroides)) {
    stop("No se encontró centroides_cuadrantes_reales.csv. Corre primero el documento de infraestructura/NDVI.")
  }
  centroides_cuadrante_real <- read_csv(ruta_centroides, show_col_types = FALSE)
  cat("centroides_cuadrante_real recargado desde CSV.\n")
}

data_final <- data_final %>% mutate(id_cuadrante = as.character(id_cuadrante))

centroides_real <- centroides_cuadrante_real %>%
  rename(id_cuadrante = CUADRANTE) %>%
  mutate(id_cuadrante = as.character(id_cuadrante))

cat(sprintf("Cuadrantes con centroide real disponible: %d\n", nrow(centroides_real)))
```

---

# Parte 1 — Carga y preparación del catálogo sísmico (SGC)

## Carga del catálogo

Ajusta la ruta según dónde hayas guardado la descarga del SGC (GeoJSON,
shapefile o `.rds` con el objeto `sf` de puntos).

```{r sismos-cargar}
<<<<<<< Updated upstream
ruta_sismos <- file.path(UBICACION_DATA, "sismos_sgc.geojson")

if (!file.exists(ruta_sismos)) {
  stop(
    "No se encontró el catálogo de sismos en: ", ruta_sismos,
    "\nVerifica que el archivo .geojson esté en esa ruta."
  )
}

sismos <- st_read(ruta_sismos, quiet = TRUE)

cat(sprintf("Catálogo cargado: %d eventos\n", nrow(sismos)))
str(sismos)

# library(sf)
# url_sismos <- "https://archive.sgc.gov.co/catalog_download_data/20260818_023734_ea42d3a0-fbfd-4a39-9419-bcf22d85c877.geojson"
# 
# archivo_sismos <- "sismos_sgc_2019_2026.geojson"
# 
# # Descargar
# download.file(
# url = url_sismos,
# destfile = archivo_sismos,
# mode = "wb"
# )

=======
ruta_sismos     <- file.path(UBICACION_DATA, "sismos_sgc.geojson")
ruta_sismos_rds <- file.path(UBICACION_DATA, "sismos_sgc_cache.rds")

if (!file.exists(ruta_sismos) && !file.exists(ruta_sismos_rds)) {
  stop("No se encontró el catálogo de sismos (.geojson ni .rds en caché).")
}

if (file.exists(ruta_sismos_rds)) {
  # Segunda vez en adelante: carga desde .rds, mucho más rápido que
  # volver a parsear el .geojson completo
  sismos <- readRDS(ruta_sismos_rds)
  cat(sprintf("Catálogo cargado desde caché .rds: %d eventos\n", nrow(sismos)))
} else {
  # Primera vez: parsea el .geojson (lento) y guarda la caché para
  # que las próximas corridas ya no repitan este paso
  cat("Cargando .geojson por primera vez (puede tardar varios minutos)...\n")
  if (!requireNamespace("geojsonsf", quietly = TRUE)) install.packages("geojsonsf")

  sismos <- geojsonsf::geojson_sf(ruta_sismos)
  saveRDS(sismos, ruta_sismos_rds)
  cat(sprintf("Catálogo cargado: %d eventos. Caché guardada en sismos_sgc_cache.rds\n", nrow(sismos)))
}

str(sismos)

>>>>>>> Stashed changes
```

## Preparar fechas y geometría

`local_time`/`utc_time` se convierten a `POSIXct`. La geometría
original es `POINT Z` (X = longitud, Y = latitud, Z = profundidad); como
la profundidad ya está disponible en la columna `depth`, se elimina la
coordenada Z para trabajar con operaciones espaciales 2D estándar.

```{r sismos-preparar}
sismos <- sismos %>%
  mutate(
    local_time = ymd_hms(local_time),
    utc_time   = ymd_hms(utc_time)
  ) %>%
  st_zm(drop = TRUE)
```

## Filtrar período de estudio

Se conservan los eventos entre el 1 de enero de 2019 y el 17 de agosto
de 2026 (fecha de corte de esta extracción). **2026 es un año
incompleto** — no debe compararse directamente con años completos sin
tener en cuenta la diferente exposición temporal.

```{r sismos-filtrar-periodo}
sismos_2019_2026 <- sismos %>%
  filter(
    local_time >= ymd_hms("2019-01-01 00:00:00"),
    local_time <= ymd_hms("2026-08-17 23:59:59")
  )

cat(sprintf("Eventos en el período de estudio: %d\n", nrow(sismos_2019_2026)))
cat("Rango cubierto:\n")
print(range(sismos_2019_2026$local_time, na.rm = TRUE))
```

## Identificación preliminar de eventos en Norte de Santander (exploratoria)

Este filtro por texto (`place`) se usa **solo para exploración
inicial**. La asignación definitiva y relevante para el modelo se hace
más adelante por **distancia real a cada cuadrante**, sin depender de
cómo el SGC redactó el campo `place` ni de límites departamentales
estrictos — un sismo con epicentro en Santander pero a pocos km de un
cuadrante de Norte de Santander sí puede ser relevante para ese
cuadrante.

```{r sismos-filtro-texto-exploratorio}
sismos_NS_texto <- sismos_2019_2026 %>%
  filter(grepl("Norte de Santander", place, ignore.case = TRUE))

cat(sprintf("Eventos identificados preliminarmente (texto 'Norte de Santander'): %d\n",
            nrow(sismos_NS_texto)))
```

---

# Parte 2 — Caracterización exploratoria de la sismicidad

## Resumen general

```{r sismos-resumen-general}
resumen_sismos <- sismos_NS_texto %>%
  st_drop_geometry() %>%
  summarise(
    n = n(),
    fecha_min = min(local_time, na.rm = TRUE),
    fecha_max = max(local_time, na.rm = TRUE),
    magnitud_min = min(magnitude, na.rm = TRUE),
    magnitud_max = max(magnitude, na.rm = TRUE),
    magnitud_promedio = mean(magnitude, na.rm = TRUE),
    magnitud_mediana = median(magnitude, na.rm = TRUE),
    profundidad_min = min(depth, na.rm = TRUE),
    profundidad_max = max(depth, na.rm = TRUE),
    profundidad_promedio = mean(depth, na.rm = TRUE)
  )

kable(t(resumen_sismos), col.names = "Valor",
      caption = "Resumen general — sismicidad Norte de Santander (filtro exploratorio por texto)") %>%
  kable_styling(bootstrap_options = c("striped"), full_width = FALSE)
```

## Tipos de magnitud reportados

El catálogo usa **distintas escalas/tipos de magnitud** (`mag_type`).
No se debe asumir que todas son directamente equivalentes a magnitud
de momento (Mw) sin justificación metodológica — se conserva
`mag_type` como variable de control, sin homogeneizar por ahora.

```{r sismos-tipos-magnitud}
tabla_tipo_magnitud <- sismos_NS_texto %>%
  st_drop_geometry() %>%
  count(mag_type, sort = TRUE, name = "n_eventos")

kable(tabla_tipo_magnitud, caption = "Distribución de tipos de magnitud reportados") %>%
  kable_styling(bootstrap_options = c("striped", "condensed"), full_width = FALSE)
```

```{r sismos-plot-tipo-magnitud, fig.width=7, fig.height=4}
ggplot(tabla_tipo_magnitud, aes(x = reorder(mag_type, n_eventos), y = n_eventos)) +
  geom_col(fill = "#756bb1") +
  coord_flip() +
  labs(title = "Tipos de magnitud en el catálogo (Norte de Santander)",
       x = NULL, y = "N° de eventos") +
  theme_minimal(base_size = 12)
```

## Distribución de la magnitud

```{r sismos-distribucion-magnitud}
summary(sismos_NS_texto$magnitude)
```

```{r sismos-plot-histograma-magnitud, fig.width=8, fig.height=5}
sismos_NS_texto %>%
  st_drop_geometry() %>%
  ggplot(aes(x = magnitude)) +
  geom_histogram(bins = 40, fill = "#3182bd", color = "white") +
  geom_vline(xintercept = c(2, 3, 4), linetype = "dashed", color = "#de2d26") +
  labs(
    title    = "Distribución de magnitud sísmica",
    subtitle = "Líneas punteadas: umbrales de referencia M≥2, M≥3, M≥4",
    x = "Magnitud", y = "N° de eventos"
  ) +
  theme_minimal(base_size = 12)
```

## Sismos por año

**2026 está incompleto** (hasta el 16-17 de agosto) — no comparar
directamente su conteo con años completos.

```{r sismos-por-anio}
sismos_por_anio <- sismos_NS_texto %>%
  st_drop_geometry() %>%
  mutate(anio = year(local_time)) %>%
  count(anio)

kable(sismos_por_anio, caption = "Número de sismos por año") %>%
  kable_styling(bootstrap_options = c("striped"), full_width = FALSE)
```

```{r sismos-plot-por-anio, fig.width=8, fig.height=5}
ggplot(sismos_por_anio, aes(x = factor(anio), y = n)) +
  geom_col(fill = "#08519c") +
  geom_text(aes(label = n), vjust = -0.4, size = 3.5) +
  annotate("text", x = as.character(max(sismos_por_anio$anio)),
           y = max(sismos_por_anio$n) * 0.5, label = "año\nincompleto",
           color = "#de2d26", size = 3, fontface = "italic") +
  labs(title = "Sismos por año — Norte de Santander", x = NULL, y = "N° de sismos") +
  theme_minimal(base_size = 12)
```

## Caracterización anual completa

```{r sismos-resumen-anual}
resumen_anual_sismos <- sismos_NS_texto %>%
  st_drop_geometry() %>%
  mutate(anio = year(local_time)) %>%
  group_by(anio) %>%
  summarise(
    n_sismos = n(),
    magnitud_max = max(magnitude, na.rm = TRUE),
    magnitud_promedio = mean(magnitude, na.rm = TRUE),
    magnitud_mediana = median(magnitude, na.rm = TRUE),
    profundidad_promedio = mean(depth, na.rm = TRUE),
    profundidad_min = min(depth, na.rm = TRUE),
    profundidad_max = max(depth, na.rm = TRUE),
    .groups = "drop"
  )

kable(resumen_anual_sismos, digits = 2,
      caption = "Caracterización anual de la sismicidad") %>%
  kable_styling(bootstrap_options = c("striped", "condensed"), full_width = FALSE)
```

```{r sismos-plot-magnitud-anual, fig.width=8, fig.height=5}
ggplot(resumen_anual_sismos, aes(x = anio)) +
  geom_line(aes(y = magnitud_promedio), color = "#3182bd", linewidth = 1) +
  geom_point(aes(y = magnitud_promedio), color = "#3182bd", size = 2) +
  geom_line(aes(y = magnitud_max), color = "#de2d26", linewidth = 1, linetype = "dashed") +
  geom_point(aes(y = magnitud_max), color = "#de2d26", size = 2) +
  labs(
    title    = "Magnitud promedio (azul) y máxima (rojo, punteado) por año",
    x = NULL, y = "Magnitud"
  ) +
  theme_minimal(base_size = 12)
```

## Conteo por umbral de magnitud

**No se eliminan los sismos pequeños.** Se conservan todos y se
construyen medidas alternativas de actividad sísmica a distintos
umbrales, dejando que el análisis posterior (econométrico o de
aprendizaje automático) determine cuáles tienen mayor capacidad
explicativa sobre SAIDI/SAIFI. Los sismos pequeños pueden seguir siendo
informativos sobre actividad sísmica local de la zona, más allá del
riesgo de daño directo.

```{r sismos-umbrales}
resumen_umbrales <- sismos_NS_texto %>%
  st_drop_geometry() %>%
  summarise(
    total    = n(),
    m_ge_2   = sum(magnitude >= 2,   na.rm = TRUE),
    m_ge_3   = sum(magnitude >= 3,   na.rm = TRUE),
    m_ge_4   = sum(magnitude >= 4,   na.rm = TRUE),
    m_ge_4_5 = sum(magnitude >= 4.5, na.rm = TRUE)
  )

kable(t(resumen_umbrales), col.names = "N° eventos",
      caption = "Conteo de sismos por umbral de magnitud") %>%
  kable_styling(bootstrap_options = c("striped"), full_width = FALSE)
```

```{r sismos-umbrales-anual}
sismos_umbrales_anual <- sismos_NS_texto %>%
  st_drop_geometry() %>%
  mutate(anio = year(local_time)) %>%
  group_by(anio) %>%
  summarise(
    n_sismos     = n(),
    n_m2         = sum(magnitude >= 2, na.rm = TRUE),
    n_m3         = sum(magnitude >= 3, na.rm = TRUE),
    n_m4         = sum(magnitude >= 4, na.rm = TRUE),
    magnitud_max = max(magnitude, na.rm = TRUE),
    .groups = "drop"
  )

kable(sismos_umbrales_anual, caption = "Umbrales de magnitud por año") %>%
  kable_styling(bootstrap_options = c("striped", "condensed"), full_width = FALSE)
```

```{r sismos-plot-umbrales-anual, fig.width=9, fig.height=5}
sismos_umbrales_anual %>%
  select(anio, n_sismos, n_m2, n_m3, n_m4) %>%
  pivot_longer(-anio, names_to = "umbral", values_to = "n") %>%
  mutate(umbral = factor(umbral, levels = c("n_sismos", "n_m2", "n_m3", "n_m4"),
                          labels = c("Todos", "M≥2", "M≥3", "M≥4"))) %>%
  ggplot(aes(x = anio, y = n, color = umbral)) +
  geom_line(linewidth = 0.9) +
  geom_point(size = 2) +
  labs(title = "Sismos por año, según umbral de magnitud", x = NULL, y = "N° de sismos", color = "Umbral") +
  theme_minimal(base_size = 12)
```

## Eventos de mayor magnitud (M ≥ 3)

```{r sismos-mayores}
sismos_mayores <- sismos_NS_texto %>%
  st_drop_geometry() %>%
  filter(magnitude >= 3) %>%
  arrange(desc(magnitude)) %>%
  select(id, local_time, place, magnitude, mag_type, depth, latitude, longitude)

kable(head(sismos_mayores, 30), caption = "30 eventos de mayor magnitud (M≥3)") %>%
  kable_styling(bootstrap_options = c("striped", "condensed"), font_size = 10)
```

## Calidad de localización

Variables de calidad disponibles en el catálogo (no se descartan
todavía; pueden usarse como filtros de calidad más adelante si el
modelo lo requiere).

```{r sismos-calidad}
resumen_calidad <- sismos_NS_texto %>%
  st_drop_geometry() %>%
  summarise(
    rms_mediana                = median(rms, na.rm = TRUE),
    gap_mediana                 = median(gap, na.rm = TRUE),
    nst_mediana                 = median(nst, na.rm = TRUE),
    error_magnitud_mediano       = median(magnitude_error, na.rm = TRUE),
    error_latitud_mediano        = median(latitude_error, na.rm = TRUE),
    error_longitud_mediano       = median(longitude_error, na.rm = TRUE),
    error_profundidad_mediano    = median(depth_error, na.rm = TRUE)
  )

kable(t(resumen_calidad), col.names = "Mediana",
      caption = "Indicadores de calidad de localización (medianas)") %>%
  kable_styling(bootstrap_options = c("striped"), full_width = FALSE)
```

## Profundidades atípicas (negativas)

Se detectaron profundidades negativas. **No se corrigen
arbitrariamente** — pueden corresponder a la convención del catálogo
(profundidad relativa a un nivel de referencia) o a incertidumbre de
localización.

```{r sismos-profundidades-negativas}
n_prof_negativa <- sismos_NS_texto %>%
  st_drop_geometry() %>%
  summarise(n_profundidad_negativa = sum(depth < 0, na.rm = TRUE))

cat(sprintf("Eventos con profundidad negativa: %d\n", n_prof_negativa$n_profundidad_negativa))

sismos_NS_texto %>%
  st_drop_geometry() %>%
  filter(depth < 0) %>%
  select(id, local_time, place, magnitude, mag_type, depth, depth_error) %>%
  head(20) %>%
  kable(caption = "Eventos con profundidad negativa (muestra)") %>%
  kable_styling(bootstrap_options = c("striped", "condensed"), font_size = 9)
```

## Objeto preliminar

Se conserva `sismos_NS` sin depurar (sin eliminar sismos pequeños,
profundidades negativas, ni tipos de magnitud) — la depuración se
decide después de la caracterización completa, no antes.

```{r sismos-objeto-preliminar}
sismos_NS <- sismos_NS_texto

cat(sprintf(
  "Número de sismos: %d\nFecha inicial: %s\nFecha final: %s\nMagnitud mínima: %.1f\nMagnitud máxima: %.1f\n",
  nrow(sismos_NS),
  format(min(sismos_NS$local_time, na.rm = TRUE)),
  format(max(sismos_NS$local_time, na.rm = TRUE)),
  min(sismos_NS$magnitude, na.rm = TRUE),
  max(sismos_NS$magnitude, na.rm = TRUE)
))
```

---

# Parte 3 — Espacialización: distancia real de cada sismo a cada cuadrante

**Cambio metodológico clave respecto a estratificación y UNGRD:** aquí
no se asigna por pertenencia municipal. Se calcula la **distancia real**
entre el epicentro de cada sismo y el centroide real de cada cuadrante,
y se define un **radio de influencia** — un sismo puede ser relevante
para un cuadrante aunque su epicentro esté fuera de Norte de Santander,
si cae dentro del radio.

Se prueban varios radios (`25`, `50`, `100` km) para no imponer un
único criterio arbitrario; el análisis posterior decide cuál aporta
mayor capacidad explicativa.

```{r sismos-espacializar}
RADIOS_KM <- c(25, 50, 100)

<<<<<<< Updated upstream
# Todos los sismos del período (no solo el filtro de texto), porque un
# epicentro fuera de Norte de Santander puede seguir estando dentro del
# radio de influencia de un cuadrante cercano al límite departamental.
sismos_geo <- sismos_2019_2026 %>%
  filter(!is.na(latitude), !is.na(longitude)) %>%
  st_transform(4326)

centroides_sf <- centroides_real %>%
  st_as_sf(coords = c("lon", "lat"), crs = 4326, remove = FALSE)

# Matriz de distancias cuadrante x sismo (en metros -> km).
# Con miles de sismos y cientos de cuadrantes esto puede ser una matriz
# grande; se calcula una sola vez y se reutiliza para todos los radios.
matriz_distancias_m <- st_distance(centroides_sf, sismos_geo)
matriz_distancias_km <- matriz_distancias_m / 1000
=======
centroides_sf <- centroides_real %>%
  st_as_sf(coords = c("lon", "lat"), crs = 4326, remove = FALSE)

bbox_centroides <- st_bbox(centroides_sf)
margen_grados <- 0.5

sismos_geo <- sismos_2019_2026 %>%
  filter(
    !is.na(latitude), !is.na(longitude),
    longitude >= bbox_centroides["xmin"] - margen_grados,
    longitude <= bbox_centroides["xmax"] + margen_grados,
    latitude  >= bbox_centroides["ymin"] - margen_grados,
    latitude  <= bbox_centroides["ymax"] + margen_grados
  ) %>%
  st_transform(4326)

cat(sprintf("Sismos tras filtro de bounding box: %d (de %d nacionales)\n",
            nrow(sismos_geo), nrow(sismos_2019_2026)))

# ------------------------------------------------------------------
# Filtro adicional por magnitud, SOLO para el cálculo de distancias
# (no afecta sismos_NS, que ya usaste para la caracterización
# exploratoria completa con el catálogo sin depurar). La zona tiene
# sismicidad muy densa (174k eventos en el bbox), y la mayoría son
# microsismos de magnitud muy baja, poco plausibles como causa de
# falla eléctrica y computacionalmente inviables de procesar todos.
# ------------------------------------------------------------------
sismos_geo <- sismos_geo %>%
  filter(magnitude >= 1.5)

cat(sprintf("Sismos tras filtro de magnitud (>= 1.5): %d\n", nrow(sismos_geo)))

matriz_distancias_m <- st_distance(centroides_sf, sismos_geo)
matriz_distancias_km <- matriz_distancias_m / 1000
matriz_distancias_km <- units::drop_units(matriz_distancias_km)
>>>>>>> Stashed changes

cat(sprintf("Matriz de distancias: %d cuadrantes x %d sismos\n",
            nrow(matriz_distancias_km), ncol(matriz_distancias_km)))
```

## Verificación: distribución de la distancia mínima por cuadrante

```{r sismos-verificar-distancias, fig.width=8, fig.height=5}
distancia_min_cuadrante <- apply(matriz_distancias_km, 1, min)

cat(sprintf("Distancia mínima a algún sismo — mediana: %.1f km | máx: %.1f km\n",
            median(distancia_min_cuadrante), max(distancia_min_cuadrante)))

data.frame(id_cuadrante = centroides_real$id_cuadrante,
           dist_min_km  = as.numeric(distancia_min_cuadrante)) %>%
  ggplot(aes(x = dist_min_km)) +
  geom_histogram(bins = 40, fill = "#54278f", color = "white") +
  geom_vline(xintercept = RADIOS_KM, linetype = "dashed", color = "#de2d26") +
  labs(
    title = "Distancia mínima de cada cuadrante al sismo más cercano (todo el período)",
    subtitle = "Líneas punteadas: radios de influencia evaluados (25, 50, 100 km)",
    x = "Distancia mínima (km)", y = "N° de cuadrantes"
  ) +
  theme_minimal(base_size = 12)
```

---

# Parte 4 — Construcción de variables sísmicas por cuadrante-semana

Para cada cuadrante *i* y semana *t*, dentro de cada radio de
influencia *R*, se calculan:

- **`n_sismos`**: número total de sismos dentro del radio, en la semana.
- **`n_sismos_m2` / `n_sismos_m3` / `n_sismos_m4`**: número de sismos con magnitud ≥ 2, ≥ 3, ≥ 4, dentro del radio.
- **`magnitud_max`**: magnitud máxima registrada dentro del radio, en la semana.
- **`dist_sismo_min_km`**: distancia al epicentro más cercano de la semana (independiente del radio, informativo por sí mismo).

```{r sismos-construir-variables-semanales}
semanas_panel <- data_final %>% distinct(semana) %>% arrange(semana)
<<<<<<< Updated upstream

# Semana del panel a la que pertenece cada sismo (misma lógica de
# "ancla hacia atrás" usada con eventos UNGRD)
asignar_semana <- function(fecha_evento, semanas) {
  candidatas <- semanas[semanas <= as.Date(fecha_evento)]
  if (length(candidatas) == 0) return(as.Date(NA))
  max(candidatas)
}

sismos_geo <- sismos_geo %>%
  mutate(semana = as.Date(sapply(local_time, asignar_semana, semanas = semanas_panel$semana),
=======
semanas_vec <- semanas_panel$semana

# ------------------------------------------------------------------
# Asignación de semana VECTORIZADA con findInterval() (busca, para
# cada sismo, la última semana del panel <= fecha del evento). Esto
# reemplaza el sapply() fila por fila, que con miles de sismos es
# muy lento (búsqueda lineal repetida). findInterval() es O(n log n)
# sobre TODO el vector de una sola vez.
# ------------------------------------------------------------------
fechas_sismo <- as.Date(sismos_geo$local_time)
idx_semana <- findInterval(as.numeric(fechas_sismo), as.numeric(semanas_vec))

sismos_geo <- sismos_geo %>%
  mutate(semana = as.Date(ifelse(idx_semana == 0, NA, as.numeric(semanas_vec[pmax(idx_semana, 1)])),
>>>>>>> Stashed changes
                           origin = "1970-01-01"))

cat(sprintf("Sismos sin semana asignable (fuera del rango del panel): %d\n",
            sum(is.na(sismos_geo$semana))))

<<<<<<< Updated upstream
# Para cada radio, se construye la tabla cuadrante-semana
construir_variables_sismo <- function(radio_km) {

  # Matriz lógica: TRUE si el sismo j está dentro del radio del cuadrante i
  dentro_radio <- matriz_distancias_km < units::set_units(radio_km, "km")

  purrr::map_dfr(seq_len(nrow(centroides_real)), function(i) {

    idx_sismos <- which(dentro_radio[i, ])
    if (length(idx_sismos) == 0) return(NULL)

    sismos_cuadrante <- sismos_geo[idx_sismos, ] %>%
      st_drop_geometry() %>%
      mutate(dist_km = as.numeric(matriz_distancias_km[i, idx_sismos])) %>%
      filter(!is.na(semana))

    if (nrow(sismos_cuadrante) == 0) return(NULL)

    sismos_cuadrante %>%
      group_by(semana) %>%
      summarise(
        n_sismos           = n(),
        n_sismos_m2        = sum(magnitude >= 2, na.rm = TRUE),
        n_sismos_m3        = sum(magnitude >= 3, na.rm = TRUE),
        n_sismos_m4        = sum(magnitude >= 4, na.rm = TRUE),
        magnitud_max       = max(magnitude, na.rm = TRUE),
        dist_sismo_min_km  = min(dist_km, na.rm = TRUE),
        .groups = "drop"
      ) %>%
      mutate(id_cuadrante = centroides_real$id_cuadrante[i])
  })
}

sismos_r25  <- construir_variables_sismo(25)  %>% rename_with(~paste0(., "_r25"),  -c(id_cuadrante, semana))
sismos_r50  <- construir_variables_sismo(50)  %>% rename_with(~paste0(., "_r50"),  -c(id_cuadrante, semana))
sismos_r100 <- construir_variables_sismo(100) %>% rename_with(~paste0(., "_r100"), -c(id_cuadrante, semana))
=======
# Tabla plana de sismos (sin geometria), reutilizada para los 3 radios
sismos_df <- sismos_geo %>% st_drop_geometry() %>% filter(!is.na(semana))

# ------------------------------------------------------------------
# Construcción VECTORIZADA por radio: en vez de iterar cuadrante por
# cuadrante (344 x 3 = 1032 llamadas a group_by/summarise), se usa
# which(matriz < radio, arr.ind = TRUE) para obtener de una sola vez
# TODOS los pares (cuadrante, sismo) dentro del radio, se arma un
# data.frame largo, y se hace UN SOLO group_by/summarise por radio.
# ------------------------------------------------------------------
construir_variables_sismo_rapido <- function(radio_km) {

  # Ya no se necesita units::set_units() porque matriz_distancias_km
  # ahora es numérica plana (convertida en sismos-espacializar) — la
  # comparación es aritmética simple, sin el overhead de despacho S4
  # de la clase "units" repetido por cada uno de los cientos de miles
  # de elementos de la matriz.
  pares <- which(matriz_distancias_km < radio_km, arr.ind = TRUE)

  if (nrow(pares) == 0) {
    return(tibble(id_cuadrante = character(), semana = as.Date(character())))
  }

  tabla_pares <- tibble(
    id_cuadrante = centroides_real$id_cuadrante[pares[, "row"]],
    sismo_idx    = pares[, "col"],
    dist_km      = matriz_distancias_km[pares]
  ) %>%
    bind_cols(sismos_df[.$sismo_idx, c("magnitude", "semana")]) %>%
    filter(!is.na(semana))

  tabla_pares %>%
    group_by(id_cuadrante, semana) %>%
    summarise(
      n_sismos          = n(),
      n_sismos_m2       = sum(magnitude >= 2, na.rm = TRUE),
      n_sismos_m3       = sum(magnitude >= 3, na.rm = TRUE),
      n_sismos_m4       = sum(magnitude >= 4, na.rm = TRUE),
      magnitud_max      = max(magnitude, na.rm = TRUE),
      dist_sismo_min_km = min(dist_km, na.rm = TRUE),
      .groups = "drop"
    )
}

sismos_r25  <- construir_variables_sismo_rapido(25)  %>% rename_with(~paste0(., "_r25"),  -c(id_cuadrante, semana))
sismos_r50  <- construir_variables_sismo_rapido(50)  %>% rename_with(~paste0(., "_r50"),  -c(id_cuadrante, semana))
sismos_r100 <- construir_variables_sismo_rapido(100) %>% rename_with(~paste0(., "_r100"), -c(id_cuadrante, semana))
>>>>>>> Stashed changes

cat(sprintf("Cuadrante-semanas con actividad — R25: %d | R50: %d | R100: %d\n",
            nrow(sismos_r25), nrow(sismos_r50), nrow(sismos_r100)))
```

---

# Parte 5 — Gráficos geográficos y temporales

## Mapa: sismos y cuadrantes reales

```{r sismos-mapa, fig.width=9, fig.height=7}
if (exists("cuadrantes_infra")) {

  pal_mag <- colorNumeric("YlOrRd", domain = sismos_NS_texto$magnitude)

  leaflet() %>%
    addProviderTiles(providers$CartoDB.Positron) %>%
    addPolygons(
      data = cuadrantes_infra %>% st_transform(4326),
      fillColor = "transparent", color = "gray50", weight = 0.6, opacity = 0.6
    ) %>%
    addCircleMarkers(
      data = sismos_NS_texto %>% st_transform(4326),
      radius = ~pmax(2, magnitude * 2),
      color = ~pal_mag(magnitude),
      stroke = FALSE, fillOpacity = 0.6,
      label = ~paste0("M", magnitude, " — ", format(local_time, "%Y-%m-%d"), " — ", place)
    ) %>%
    addLegend(pal = pal_mag, values = sismos_NS_texto$magnitude,
              title = "Magnitud", position = "bottomright")

} else {
  message("cuadrantes_infra no está en el entorno — se omite el mapa combinado. Se muestra solo los sismos.")

  pal_mag <- colorNumeric("YlOrRd", domain = sismos_NS_texto$magnitude)

  leaflet(sismos_NS_texto %>% st_transform(4326)) %>%
    addProviderTiles(providers$CartoDB.Positron) %>%
    addCircleMarkers(
      radius = ~pmax(2, magnitude * 2), color = ~pal_mag(magnitude),
      stroke = FALSE, fillOpacity = 0.6,
      label = ~paste0("M", magnitude, " — ", format(local_time, "%Y-%m-%d"))
    ) %>%
    addLegend(pal = pal_mag, values = ~magnitude, title = "Magnitud", position = "bottomright")
}
```

## Mapa: exposición sísmica acumulada por cuadrante (radio 50 km)

```{r sismos-mapa-exposicion, fig.width=9, fig.height=7}
if (exists("cuadrantes_infra")) {

  exposicion_cuadrante <- sismos_r50 %>%
    group_by(id_cuadrante) %>%
    summarise(
      n_sismos_total_r50 = sum(n_sismos_r50),
      magnitud_max_r50   = max(magnitud_max_r50),
      .groups = "drop"
    )

  mapa_exposicion_datos <- cuadrantes_infra %>%
    mutate(id_cuadrante = as.character(if ("id_cuadrante" %in% names(.)) id_cuadrante else CUADRANTE)) %>%
    left_join(exposicion_cuadrante, by = "id_cuadrante") %>%
    st_transform(4326)

  pal_exp <- colorNumeric("Purples", domain = mapa_exposicion_datos$n_sismos_total_r50, na.color = "grey90")

  leaflet(mapa_exposicion_datos) %>%
    addProviderTiles(providers$CartoDB.Positron) %>%
    addPolygons(
      fillColor = ~pal_exp(n_sismos_total_r50),
      fillOpacity = 0.7, color = "gray40", weight = 0.6, opacity = 0.8,
      label = ~paste0("Cuadrante ", id_cuadrante, ": ", n_sismos_total_r50,
                      " sismos históricos dentro de 50 km")
    ) %>%
    addLegend(pal = pal_exp, values = ~n_sismos_total_r50,
              title = "N° sismos\n(radio 50km,\nhistórico)", position = "bottomright")

} else {
  message("cuadrantes_infra no está en el entorno — se omite este mapa.")
}
```

## Serie temporal: sismicidad semanal (radio 50 km, agregado)

```{r sismos-serie-temporal, fig.width=9, fig.height=5}
sismos_r50 %>%
  group_by(semana) %>%
  summarise(n_sismos_semana = sum(n_sismos_r50), .groups = "drop") %>%
  ggplot(aes(x = semana, y = n_sismos_semana)) +
  geom_col(fill = "#6a51a3") +
  labs(
    title = "Actividad sísmica semanal (radio 50 km, suma de todos los cuadrantes)",
    x = NULL, y = "N° de sismos"
  ) +
  theme_minimal(base_size = 12)
```

---

<<<<<<< Updated upstream
# Parte 6 — Integración al panel

Se une la versión de radio 50 km como variable principal (intermedia
entre 25 y 100 km); las otras dos quedan disponibles como variables
alternativas para pruebas de sensibilidad del modelo.

```{r sismos-union-panel}
data_final <- data_final %>%
=======
# Parte 6 — Vista previa (solo para el gráfico exploratorio, no se guarda)

Las tres versiones de radio (25/50/100 km) ya quedan exportadas como
tablas propias en la Parte 7; radio 50 km se usa aquí solo para el
gráfico exploratorio de esta sección.

```{r sismos-union-panel}
# ------------------------------------------------------------------
# CAMBIO DE ARQUITECTURA: esta unión es SOLO para el gráfico
# exploratorio. NO se reescribe ningún panel combinado. La
# integración real ocurre en 00b_integracion_panel_final.Rmd, a
# partir de sismos_cuadrante_semana_r{25,50,100}km.csv.
# ------------------------------------------------------------------
vista_previa_sismos <- data_final %>%
>>>>>>> Stashed changes
  select(-any_of(c(
    "n_sismos_r25", "n_sismos_m2_r25", "n_sismos_m3_r25", "n_sismos_m4_r25", "magnitud_max_r25", "dist_sismo_min_km_r25",
    "n_sismos_r50", "n_sismos_m2_r50", "n_sismos_m3_r50", "n_sismos_m4_r50", "magnitud_max_r50", "dist_sismo_min_km_r50",
    "n_sismos_r100","n_sismos_m2_r100","n_sismos_m3_r100","n_sismos_m4_r100","magnitud_max_r100","dist_sismo_min_km_r100",
    "hubo_sismo"
  ))) %>%
  left_join(sismos_r25,  by = c("id_cuadrante", "semana")) %>%
  left_join(sismos_r50,  by = c("id_cuadrante", "semana")) %>%
  left_join(sismos_r100, by = c("id_cuadrante", "semana")) %>%
  mutate(across(
    c(n_sismos_r25, n_sismos_m2_r25, n_sismos_m3_r25, n_sismos_m4_r25,
      n_sismos_r50, n_sismos_m2_r50, n_sismos_m3_r50, n_sismos_m4_r50,
      n_sismos_r100, n_sismos_m2_r100, n_sismos_m3_r100, n_sismos_m4_r100),
    ~replace_na(., 0)
  )) %>%
  mutate(hubo_sismo_r50 = as.integer(n_sismos_r50 > 0))

<<<<<<< Updated upstream
cat(sprintf("Panel actualizado: %d filas x %d columnas\n", nrow(data_final), ncol(data_final)))

cobertura_sismos <- data_final %>%
  summarise(
    filas_total          = n(),
=======
cat(sprintf("Vista previa (solo en memoria, no se guarda): %d filas x %d columnas\n",
            nrow(vista_previa_sismos), ncol(vista_previa_sismos)))

cobertura_sismos <- vista_previa_sismos %>%
  summarise(
    filas_total           = n(),
>>>>>>> Stashed changes
    semanas_con_sismo_r50 = sum(hubo_sismo_r50),
    pct_semanas_con_sismo  = round(100 * mean(hubo_sismo_r50), 2)
  )

kable(t(cobertura_sismos), col.names = "Valor",
<<<<<<< Updated upstream
      caption = "Cobertura de sismicidad en el panel (radio 50 km)") %>%
=======
      caption = "Cobertura de sismicidad (vista previa, radio 50 km)") %>%
>>>>>>> Stashed changes
  kable_styling(bootstrap_options = c("striped"), full_width = FALSE)
```

## SAIDI/SAIFI según ocurrencia de sismo (radio 50 km)

```{r sismos-saidi-vs-sismo, fig.width=8, fig.height=5}
<<<<<<< Updated upstream
if (all(c("SAIDI", "SAIFI") %in% names(data_final))) {

  datos_plot <- data_final %>%
=======
if (all(c("SAIDI", "SAIFI") %in% names(vista_previa_sismos))) {

  datos_plot <- vista_previa_sismos %>%
>>>>>>> Stashed changes
    filter(hubo_falla == 1) %>%
    mutate(sismo_f = factor(hubo_sismo_r50, levels = c(0, 1), labels = c("Sin sismo", "Con sismo")))

  if (n_distinct(datos_plot$sismo_f) < 2) {
    message("Solo hay un nivel de sismo_f en las semanas con falla — se omite el gráfico.")
  } else {
    datos_plot %>%
      tidyr::pivot_longer(c(SAIDI, SAIFI), names_to = "indicador", values_to = "valor") %>%
      ggplot(aes(x = sismo_f, y = valor, fill = sismo_f)) +
      geom_boxplot(outlier.alpha = 0.2, width = 0.5) +
      facet_wrap(~indicador, scales = "free_y") +
      scale_fill_manual(values = c("Sin sismo" = "#a1d99b", "Con sismo" = "#54278f")) +
      labs(
        title = "SAIDI/SAIFI según ocurrencia de sismo (radio 50 km)",
        subtitle = "Solo semanas con falla eléctrica registrada",
        x = NULL, y = "Valor"
      ) +
      theme_minimal(base_size = 12) +
      theme(legend.position = "none")
  }

} else {
<<<<<<< Updated upstream
  message("SAIDI/SAIFI no están en data_final todavía — se omite este gráfico.")
=======
  message("SAIDI/SAIFI no disponibles en el panel base — se omite este gráfico.")
>>>>>>> Stashed changes
}
```

---

<<<<<<< Updated upstream
# Parte 7 — Exportaciones
=======
# Parte 7 — Exportaciones (tablas propias únicamente)
>>>>>>> Stashed changes

```{r sismos-exportar}
write_csv(sismos_r25,  file.path(UBICACION_DATA, "sismos_cuadrante_semana_r25km.csv"))
write_csv(sismos_r50,  file.path(UBICACION_DATA, "sismos_cuadrante_semana_r50km.csv"))
write_csv(sismos_r100, file.path(UBICACION_DATA, "sismos_cuadrante_semana_r100km.csv"))

saveRDS(sismos_NS, file.path(UBICACION_DATA, "sismos_NS_preliminar.rds"))

<<<<<<< Updated upstream
saveRDS(data_final, file.path(UBICACION_DATA, "data_final_modelo_cuadrantes_reales.rds"))
write_csv(data_final, file.path(UBICACION_DATA, "data_final_modelo_cuadrantes_reales.csv"))

cat(sprintf("Panel final guardado: %d filas x %d columnas (incluye sismicidad)\n",
            nrow(data_final), ncol(data_final)))
=======
cat("Tablas propias exportadas: sismos_cuadrante_semana_r{25,50,100}km.csv\n")
cat("Este documento YA NO sobreescribe el panel combinado. La integración final se hace en 00b_integracion_panel_final.Rmd.\n")
>>>>>>> Stashed changes
```

---

# Diccionario de variables incorporadas

```{r sismos-diccionario}
tribble(
  ~Variable, ~Tipo, ~Variacion, ~Fuente, ~Descripcion,

  "n_sismos_r{25,50,100}", "Numérica (conteo)", "Cuadrante x semana", "SGC",
    "Número de sismos con epicentro dentro del radio indicado (km) del centroide real del cuadrante, en esa semana.",

  "n_sismos_m2_r{...}", "Numérica (conteo)", "Cuadrante x semana", "SGC",
    "Número de sismos con magnitud ≥ 2 dentro del radio, en esa semana.",

  "n_sismos_m3_r{...}", "Numérica (conteo)", "Cuadrante x semana", "SGC",
    "Número de sismos con magnitud ≥ 3 dentro del radio, en esa semana.",

  "n_sismos_m4_r{...}", "Numérica (conteo)", "Cuadrante x semana", "SGC",
    "Número de sismos con magnitud ≥ 4 dentro del radio, en esa semana.",

  "magnitud_max_r{...}", "Numérica", "Cuadrante x semana", "SGC",
    "Magnitud máxima registrada dentro del radio, en esa semana.",

  "dist_sismo_min_km_r{...}", "Numérica (km)", "Cuadrante x semana", "SGC, derivada",
    "Distancia del epicentro más cercano (dentro del radio) al centroide real del cuadrante, en esa semana.",

  "hubo_sismo_r50", "Binaria", "Cuadrante x semana", "Derivada",
    "1 si n_sismos_r50 > 0 esa semana.",

  "mag_type", "Categórica (en sismos_NS)", "Por evento", "SGC",
    "Tipo/escala de magnitud reportada (MLr_3, MLr_vmm, Mw, etc.). No homogeneizado a Mw; se conserva para control de heterogeneidad de fuente."
) %>%
  kable(caption = "Diccionario — variables de sismicidad") %>%
  kable_styling(bootstrap_options = c("striped", "hover", "condensed")) %>%
  column_spec(5, width = "42%")
```

## Importancia para la modelación

- **Es la variable con mayor precisión espacial** de las cuatro capas
  de riesgo incorporadas: usa distancia real al centroide, no
  pertenencia municipal (estrato, UNGRD) ni agregación de polígono
  (infraestructura, que sí tiene geometría real pero es estática).
- **Varía en el tiempo** (a diferencia de infraestructura y estrato),
  por lo que puede identificarse en modelos con efectos fijos de
  cuadrante.
- **No filtrar por magnitud desde el inicio**: se dejan disponibles
  `n_sismos`, `n_sismos_m2`, `n_sismos_m3` y `n_sismos_m4` para que el
  modelo (o una selección de variables tipo LASSO/Random Forest)
  determine qué umbral aporta más señal — un aumento en la cantidad de
  microsismos podría reflejar actividad de falla local sin daño
  directo, mientras que eventos M≥3-4 son más plausibles como causa
  directa de falla en la red.
- **`dist_sismo_min_km`** es conceptualmente la variable más
  prometedora bajo la lógica de atenuación física (a mayor distancia,
  menor energía percibida en superficie) — se recomienda probarla
  interactuada con magnitud (`magnitud_max / dist_sismo_min_km`, o una
  forma funcional tipo atenuación sísmica) en una iteración posterior
  del modelo, en vez de usar ambas por separado desde el inicio.
- **Precaución con la tendencia temporal**: el aumento de conteo de
  sismos en 2024-2025 puede reflejar mejoras en capacidad de detección
  del catálogo, no necesariamente mayor sismicidad real — evitar
  interpretar `n_sismos` como medida pura de "intensidad sísmica" sin
  controlar por año/tendencia en el modelo.
- **Radios múltiples (25/50/100 km) se dejan como variables
  alternativas**, no para incluir las tres simultáneamente en el mismo
  modelo (alta correlación esperable entre ellas), sino para pruebas de
  sensibilidad sobre cuál radio de influencia ajusta mejor.
